---
title: "01_combineerbaarheid_vernatting"
author: "NARA"
output: html_document
date: "2026-03-13"
editor_options: 
  chunk_output_type: console
---

```{r packages, include=FALSE}
library(sf)
library(terra)
library(tidyverse)
library(dplyr)
library(here)
library(readxl)
library(viridis)
library(mapview)
library(tools)     # Handig voor file_ext()
library(beepr) # voor de grap
library(leaflet) # Nodig voor colorFactor
library(qgisprocess)
library(exactextractr) # om snel statistieken op rasters te berekenen
library(jsonlite)
library(whitebox)
library(progress)

```

## Overzicht en opzet

Het script berekent de oppervlakte van droge natuurtypes in de verschillende watersysteemgebieden. De basiskaarten voor de natuurtypes zijn de habitatkaart (BWK) en de toekomstlaag v2025 die aangeeft waar welke natuur gerealiseerd moet worden. Per polygoon kunnen er meerdere natuurtypes (habitattypes en rbb's) met een verschillende bedekkingsgraad voorkomen (HAB1, HAB2, ...). Daarom selecteren we per polygoon alleen de natuurtypes die **minstens 30%** van de polygoon bedekken. Vervolgens worden de natuurtypes ingedeeld in **droge en natte types** (tabel droge_habitats.xlsx). Als er meerdere droge types in een polygoon voorkomen, wordt alleen het type met de **hoogste bedekkingsgraad** in rekening gebracht. Per polygoon met een droog natuurtype berekenen we de overlap met de watersysteemgebieden.

## 1. Data inladen en klaarmaken

De data zitten in een map "data" onder de folder 'toestand' die op hetzelfde niveau zit als het bestand `nara2026-git.Rproj`. Definieer in de eerste regel het studiegebied.

> | C:/R/NARA2026/nara2026-git/toestand
> |    \|—– data
> |          `droge_habitats_gis.xlsx`
> |    \|—– src -\> `01_combineerbaarheid_vernatting.Rmd`

### 1.1. Kies bestanden

De volgende datasets worden gebruikt:

- toekomstlaag.shp -\> polygonen natuurdoelen
- bwk_habitat.shp -\> de bwk-polygonen van de habitatkaart
- droge_habitats.xlsx -\> tabel met de droge habitats en regionaal belangrijke biotopen
- habrl201301.shp -\> SBZ-H gebieden
- watersysteem_finaal.tif -\> watersysteemkaart

```{r bestanden_folders}

# Kies de bestanden die je nodig hebt

targets <- c("toekomstlaag.shp", "bwk_habitat.shp", "droge_habitats.xlsx", "habrl201301.shp", "watersysteem_finaal.tif")

# In welke folders zitten de data?

search_paths <- c("C:/R/NARA2026/nara2026-git/toestand/data", "C:/R/NARA2026/nara2026-git/scenarios/data")

```

### 1.2. Data inladen

Het script laadt alle bestanden in de lijst `targets` in, zet de extent en de crs van alle rasters om naar die van de kaart **ecosysteemkaart_niv2_2022_v13** en ze de kaarten in de Global environment.

```{r data, message=FALSE, warning=FALSE }

# 1. Inladen bestanden

all_available_files <- list.files(search_paths, full.names = TRUE, recursive = TRUE)

# Filter de lijst: behoud alleen de bestanden die in je 'targets' lijst staan
files_to_load <- all_available_files[basename(all_available_files) %in% targets]

# functie om de bestanden in te laden (tifs, shapes en xlsx)
load_file <- function(path) {
  ext <- tolower(file_ext(path))
  obj <- switch(ext,
    "shp"  = st_read(path, quiet = TRUE),
    "tif"  = rast(path),
    "xlsx" = read_excel(path),
    stop(paste("Bestandstype niet ondersteund:", ext))
  )
  return(obj)
}

data_list <- lapply(files_to_load, load_file)

names(data_list) <- file_path_sans_ext(basename(files_to_load))

# 2. Zet bestanden in je Global Environment
list2env(data_list, envir = .GlobalEnv)
```

## 2. Analyse

### Stap 1 - Selecteer natuur die minstens 30% van perceel bedekt

```{r natuur_30_percent}

percelen_bwk <- bwk_habitat |>
  select(HAB1, HAB2, HAB3, HAB4, PHAB1, PHAB2, PHAB3, PHAB4)

percelen_toekomst <- toekomstlaag |>
  rename(PHAB1 = pHAB1, PHAB2 = pHAB2, PHAB3 = pHAB3, PHAB4 = pHAB4) |>
  select(HAB1, HAB2, HAB3, HAB4, PHAB1, PHAB2, PHAB3, PHAB4)

# 1. Selectie van habitats en rbb's die minstens 30% van een perceel bedekken

percelen_bwk_df <- as.data.frame(percelen_bwk) %>%
  mutate(ID_perceel = row_number()) %>%
  pivot_longer(
    cols = starts_with("HAB"), 
    names_to = "HAB_nr", 
    values_to = "HAB_type"
  ) %>%
  # Match de bedekkingsgraad (pHAB) bij het juiste HAB_type
  mutate(p_nr = sub("HAB", "PHAB", HAB_nr)) %>%
  rowwise() %>%
  mutate(bedekking = get(p_nr)) %>%
  filter(bedekking > 30) # Criterium: alleen bedekkingsgraad > 30% telt mee

# 2. Selectie van natuurdoelen die minstens 30% van een perceel bedekken

percelen_toekomst_df <- as.data.frame(percelen_toekomst) %>%
  mutate(ID_perceel = row_number()) %>%
  pivot_longer(
    cols = starts_with("HAB"), 
    names_to = "HAB_nr", 
    values_to = "HAB_type"
  ) %>%
  # Match de bedekkingsgraad (pHAB) bij het juiste HAB_type
  mutate(p_nr = sub("HAB", "PHAB", HAB_nr)) %>%
  rowwise() %>%
  mutate(bedekking = get(p_nr)) %>%
  filter(bedekking > 30) # Criterium: alleen bedekkingsgraad > 30% telt mee

```

### Stap 2 - Selecteer percelen met droge natuur

```{r droge_natuur}

# percelen_xx_df uit de vorige analyse = percelen met alle habitattypes die minstens 30% van het perceel bedekken. Per perceel kunnen dus meerdere rijen voorkomen.

# Koppel de natuurindeling uit Excel, selecteer alleen de droge types en kies per perceel het type met de hoogste bedekkingsgraad

# 1. BWK
percelen_scores <- percelen_bwk_df %>%
  left_join(droge_habitats, by = c("HAB_type" = "habitat")) %>%
  filter(nat == "nee", !HAB_type %in% c("gh", "geen habitat", "geen vegetatie NSB")) |>
  group_by(ID_perceel) %>%
  # Kies per perceel het vegetatietype met de hoogste bedekkingsgraad
  slice_max(bedekking, n = 1, with_ties = FALSE)

# Voeg scores terug toe aan de vector data
percelen_bwk_final <- percelen_bwk %>%
  rownames_to_column(var = "row_id") %>%
  mutate(row_id = as.integer(row_id)) %>%
  left_join(percelen_scores, by = c("row_id" = "ID_perceel")) |>
  filter(!is.na(nat)) |>
  select(HAB_type, bedekking, groep_glg)


# 2. Natuurdoelen
percelen_scores <- percelen_toekomst_df %>%
  left_join(droge_habitats, by = c("HAB_type" = "habitat")) %>%
  filter(nat == "nee", !HAB_type %in% c("gh", "geen habitat", "geen vegetatie NSB")) |>
  group_by(ID_perceel) %>%
  # Kies per perceel het vegetatietype met de hoogste bedekkingsgraad
  slice_max(bedekking, n = 1, with_ties = FALSE)

# Voeg scores terug toe aan de vector data
percelen_toekomst_final <- percelen_toekomst %>%
  rownames_to_column(var = "row_id") %>%
  mutate(row_id = as.integer(row_id)) %>%
  left_join(percelen_scores, by = c("row_id" = "ID_perceel")) |>
  filter(!is.na(nat)) |>
  select(HAB_type, bedekking, groep_glg)


```

### Stap 3 - Bereken de oppervlakte in de watersysteemgebieden

```{r watersysteem}

# Zorg dat de coördinatensystemen exact gelijk zijn
if (st_crs(percelen_bwk_final) != st_crs(watersysteem_finaal)) {
  percelen_bwk_final <- st_transform(percelen_bwk_final, st_crs(watersysteem_finaal))
}

# Voeg een unieke ID en de totale oppervlakte (in m²) toe
percelen_bwk_final <- percelen_bwk_final %>%
  mutate(poly_id = row_number(), totale_opp = round(as.numeric(st_area(.))), 0)


#//////////////////////////////////////////////////////////////////////////////
# Alleen bwk-polygonen binnen SBZ-H

if (st_crs(percelen_bwk_final) != st_crs(habrl201301)) {
  habrl201301 <- st_transform(habrl201301, st_crs(percelen_bwk_final))
}

# Bereken de centroiden (punt moet binnen het perceel liggen)
percelen_middelpunten <- st_point_on_surface(percelen_bwk_final)

# Ruimtelijke intersectie van de punten
# st_intersects kijkt welke middelpunten in de natuurgebieden liggen.
index_binnen <- lengths(st_intersects(percelen_middelpunten, habrl201301)) > 0

# Filter de originele polygonen via'index_binnen' (TRUE/FALSE)
percelen_in_sbz <- percelen_bwk_final[index_binnen, ]
percelen_in_sbz <- percelen_in_sbz |>
  mutate(poly_id = row_number())

#//////////////////////////////////////////////////////////////////////////////


# Bereken de overlap tussen de cellen van de watersysteemkaart en de natuurpolygonen
ext_list <- exact_extract(watersysteem_finaal, percelen_bwk_final, progress = TRUE)
ext_list <- exact_extract(watersysteem_finaal, percelen_in_sbz, progress = TRUE)

cel_oppervlakte <- 50 * 50 # oppervlakte rastercel 50x50m = 2500 m²

# exact_extract geeft een lijst van dataframes -> omzetten naar 1 tabel
df_overlap <- bind_rows(ext_list, .id = "poly_id") %>%
  mutate(poly_id = as.integer(poly_id)) %>%
  # Hernoem de rasterkolom naar zone_code
  rename(zone_code = value) %>%
  filter(!is.na(zone_code)) %>%
  # Bereken de overlappende oppervlakte
  mutate(overlap_opp = round(coverage_fraction * cel_oppervlakte), 0) %>%
  # Groepeer per polygoon en zone
  group_by(poly_id, zone_code) %>%
  summarise(overlap_opp = sum(overlap_opp), .groups = "drop")

# Koppel de originele oppervlakte terug
df_percelen_basis <- st_drop_geometry(percelen_in_sbz) #!!
df_overlap <- df_overlap %>%
  left_join(df_percelen_basis, by = "poly_id")


# Data-analyse
zone_namen <- data.frame(
  zone_code = c(0, 1, 2, 3, 10, 12, 100, 200, 300),
  gebied_naam = c("0_overgang", "1_polder", "2_vallei", "3_nat", 
                  "10_laag_z", "12_Laag", "100_infilt_z", 
                  "200_infilt_l", "300_infiltratie")
)

# ANALYSE 1: GROOTSTE OVERLAP
analyse_1_grootste_overlap <- df_overlap %>%
  group_by(poly_id) %>%
  slice_max(overlap_opp, n = 1, with_ties = FALSE) %>%
  ungroup() %>%
  group_by(zone_code) %>%
  summarise(
    aantal_polygonen = n(),
    oppervlakte_ha = sum(totale_opp) / 10000,
    .groups = "drop"
  ) %>%
  left_join(zone_namen, by = "zone_code") %>%
  relocate(gebied_naam, .after = zone_code)

# ANALYSE 2: VOLLEDIG BINNEN ÉÉN ZONE
analyse_2_volledig_binnen <- df_overlap %>%
  mutate(aandeel = overlap_opp / totale_opp) %>%
  filter(aandeel >= 0.999) %>% # 99.9% vangt afrondingsfoutjes op de pixelranden op
  group_by(zone_code) %>%
  summarise(
    aantal_polygonen = n(),
    oppervlakte_ha = sum(totale_opp) / 10000,
    .groups = "drop"
  ) %>%
  left_join(zone_namen, by = "zone_code") %>%
  relocate(gebied_naam, .after = zone_code)

# ANALYSE 1b: GROOTSTE OVERLAP - natuurtypes
kruistabel <- df_overlap %>%
  group_by(HAB_type, zone_code) %>%
  summarise(som_opp = round(sum(overlap_opp)/10000, 0), .groups = "drop") %>%
  left_join(zone_namen, by = "zone_code") |>
  select(-zone_code) |>
  pivot_wider(
    names_from = gebied_naam,     # De zone_codes worden de kolommen
    values_from = som_opp,      # De som van de oppervlakte komt in de cellen
    values_fill = 0             # nullen voor lege cellen
  ) %>% 
    arrange(HAB_type)

# Toon resultaten
print(analyse_1_grootste_overlap)
print(analyse_2_volledig_binnen)

```
