---
title: "01_Bosuitbreiding"
author: "NARA"
output: html_document
date: "2026-03-13"
editor_options: 
  chunk_output_type: console
---

```{r packages, include=FALSE}
library(tidyverse)
library(dplyr)
library(here)
library(terra)
library(sf)
library(tools)
library(readxl)
library(igraph)
library(viridis)
library(mapview)
library(beepr)
library(leaflet) # Nodig voor colorFactor

```

## 1. Data inladen en klaarmaken

De data zitten in een map "data" onder de folder van het `studiegebied` (rivierbeek, kleine_nete, dommel, herk_mombeek, ijzer, dijle). De folders van de studiegebieden zitten in de map scenarios, op hetzelfde niveau als het bestand `scenarios.Rproj`. Definieer in de eerste regel het studiegebied.

C:/R/NARA2026/nara2026-git/scenarios

> |    `scenarios.Rproj`
> |    \|—– data
> |    \|—– src -\> `04_IHD.Rmd`
> |    \|—– rivierbeek
> |          \|—– data -\>

### 1.1. Kies bestanden

De volgende datasets worden gebruikt:

- gebied.shp -\> polygoon van het gebied (zonder buffer)
- ecosysteem_2022.tif -\> ecosysteemkaart voor 2022 (FLEA) schaal deelgebied
- gewestplan_hfdc.tif -\> Hoofdcode gewestplan schaal deelgebied
- hag.tif -\> kaart van herbevestigde agrarische gebieden, 1 = HAG (schaal deelgebied)
- kernen.tif -\> kaart kernen schaal deelgebied
- natdoel.tif -\> HAB1 van toekomstlaag versie 2025
- toekomstlaag.shp -\> polygonen natuurdoelen versie 2025 - schaal deelgebied
- publiek_kad.tif -\> Publieke gronden 2024, veld KAD_AARD schaal deelgebied
- habrl.shp -\> SBZ-H schaal deelgebied
- ven.shp -\> VEN-gebieden schaal deelgebied
- rbh.shp -\> ruimteboekhouding schaal deelgebied
- vha.shp -\> waterlopen met typologie schaal deelgebied
- boswijzer2009.tif -\> boswijzer 2009 schaal studiegebied
- boswijzer2021.tif -\> boswijzer 2021 schaal studiegebied
- agnas_bosuitbreiding.shp -\> cirkels AGNAS bosuitbreiding schaal Vlaanderen
- agnas_gebieden.shp -\> polygonen van de AGNAS-gebieden
- deel_3_reclass_publiekpercelen.xlsx -\> tabel om kaart publieke eigendommen (publiek_kad) om te zetten in kaart met \# cellen die vergroenbaar zijn (= niet bebouwd of moeilijk aanpasbare cellen zoals kerkhoven)
- deel_3_reclass_lu.xlsx -\> terrestrische natuurtypes (landnat), water (water), stedelijk gebied (stedelijk) of landbouw
- deel_3_reclass_natdoel.xlsx -\> tabel om de natuurdoelenkaart te reclassen naar bos of gwates
- bosuitbreidingsdoelen.xlsx -\> bosuitbreidingsdoelen per AGNAS-deelgebied

```{r bestanden_folders}

studiegebied <- "kleine_nete"

# Kies de bestanden die je nodig hebt
# ecosysteem.tif is steeds nodig als referentieraster

targets <- c("gebied.shp", "ecosysteem_2022.tif", "gewestplan_hfdc.tif", "kernen.tif", "kernen.tif", "toekomstlaag.shp", "natdoel.tif", "publiek_kad.tif", "hag.tif", "habrl.shp", "ven.shp", "rbh.shp", "vha.shp", "agnas_bosuitbreiding.shp", "agnas_gebieden.shp", "deel_3_reclass_lu.xlsx", "deel_3_reclass_publiekpercelen.xlsx", "deel_3_reclass_natdoel.xlsx", "bosuitbreidingsdoelen.xlsx", "boswijzer2009.tif", "boswijzer2021.tif")

# In welke folders zitten de data?

search_paths <- c(str_c("C:/R/NARA2026/nara2026-git/scenarios/", studiegebied, "/data"),
                  "C:/R/NARA2026/nara2026-git/scenarios/data"
)

```

### 1.2. Data inladen

Het script laadt alle bestanden in de lijst `targets` in, zet de extent en de crs van alle rasters om naar die van de kaart **ecosysteem_2022** en ze de kaarten in de Global environment.

```{r data, message=FALSE, warning=FALSE }


# 1. Inladen bestanden

all_available_files <- list.files(search_paths, full.names = TRUE, recursive = TRUE)

# Filter de lijst: behoud alleen de bestanden die in je 'targets' lijst staan
files_to_load <- all_available_files[basename(all_available_files) %in% targets]

# functie om de bestanden in te laden (tifs, shapes en xlsx)
load_file <- function(path) {
  ext <- tolower(file_ext(path))
  obj <- switch(ext,
                "shp"  = st_read(path, quiet = TRUE),
                "tif"  = rast(path),
                "xlsx" = read_excel(path),
                stop(paste("Bestandstype niet ondersteund:", ext))
  )
  return(obj)
}

data_list <- lapply(files_to_load, load_file)

names(data_list) <- file_path_sans_ext(basename(files_to_load))

# 2. CRS en extent gelijkstellen

ref_raster <- data_list$ecosysteem_2022

# Functie om rasters te harmoniseren
harmoniseer_raster <- function(r, ref) {
  # Controleer of het object een raster is
  if (!inherits(r, "SpatRaster")) {
    return(r) 
  }
  # 'near' voor categorische data (codes), 'bilinear' voor continue data
  is_cat <- is.factor(r) || is.bool(r)
  method_type <- if(is_cat) "near" else "bilinear"
  # CRS, extent en resolutie van ref_raster
  r_gelijkaardig <- project(r, ref, method = method_type)
  # Bijknippen met ref_raster
  r_geclipt <- mask(r_gelijkaardig, ref)
  return(r_geclipt)
}

# Pas functie toe op de hele lijst
data_list_ok <- lapply(data_list, harmoniseer_raster, ref = ref_raster)


# 3. Zet bestanden in je Global Environment
list2env(data_list_ok, envir = .GlobalEnv)
```

De data zitten en een map "data" onder de folder van het `studiegebied` (rivierbeek, kleine_nete, dommel, herk_mombeek, ijzer, dijle). De folders van de studiegebieden zitten in de map scenarios, op hetzelfde niveau als het bestand `scenarios.Rproj`. Definieer in de eerste regel het studiegebied.

Het script laadt automatisch alle **rasters** (tif-bestanden) op in de datafolder. Je kan ook een deel van de rasters selecteren via `targets`. Voorlopige lijst met rasters in de folder: "doorgrond", "droogtegevoelig", "ecosysteem", "erosie", "gebied_nit", "gewestplan_hfdc", "hag", "kernen", "natdoel", "peilgestuurd", "permnat", "publiek_kad", "publiek_owner", "rbh", "sbz", "tempnat", "ven_ivon", "watersysteem".

De tif-bestanden per studiegebied worden aangemaakt in ArcGIS met het script `kaarten_r_scenarios` (Q:\Projects\PRJ\_NARA_2026\\3_scenarios\scenarios.tbx).

De **vectorbestanden** moet je manueel inladen. Het bestand `gebied.shp` is de polygoon van het studiegebied (zonder buffer). De AGNAS-bosuitbreidingspolygonen staan in de map met de bestanden die voor elk studiegebied hetzelfde zijn (`/scenarios/data`).

Na het inladen van de rasters en de vectorbestanden, worden de **rasters bijgeknipt** met de polygoon `gebied`. In ArcGIS worden de rasters immers aangemaakt op basis van een gebufferde polygoon. Die buffer is vooral nodig om het dtm voldoende breed te maken (de infiltratiegebieden liggen soms buiten de polygonen van de deelbekkens waarin het studiegebied ligt). De buffer rond de deelbekkens is nu `1.5 km` en kan aangepast worden in het ArcGIS-model.

In de laatste stap worden de **tabellen** ingeladen die gebruikt worden voor het herklasseren van de rasters.

```{r data, message=FALSE, warning=FALSE }

studiegebied <- "rivierbeek"

# 1. Rasterbestanden
path <- here(studiegebied, "data")

# Definieer de gewenste bestanden
targets <- c("ecosysteem", "gewestplan_hfdc", "hag", "kernen", 
             "natdoel", "publiek_kad", "rbh", "sbz", "ven_ivon")

# Haal de volledige lijst met rasters op en filter op de targets
tif_files <- list.files(path, pattern = "\\.tif$", full.names = TRUE)
names(tif_files) <- file_path_sans_ext(basename(tif_files))
tif_files_select <- tif_files[names(tif_files) %in% targets]

master_path <- tif_files[grepl("ecosysteem", names(tif_files))][1]
master_template <- rast(master_path)

# Lees de rasters in en zet op dezelfde CRS als de ecosysteemkaart
raster_list <- lapply(tif_files_select, function(f) {
  r <- rast(f)
  if (crs(r) != crs(master_template)) {
    r <- project(r, master_template, method = "near")
  }
  if (ext(r) != ext(master_template) || any(res(r) != res(master_template))) {
    r <- resample(r, master_template, method = "near")
  }
  return(r)
})

# Laadt de rasters in de Global environment
list2env(raster_list, envir = .GlobalEnv)


# 2. Vectorbestanden

vha <- st_read(str_c(path,"/", "vha.shp")) %>% st_make_valid()
vha <- st_transform(vha, crs(ecosysteem))
gebied <- st_read(str_c(path,"/", "gebied.shp")) %>% st_make_valid()
gebied <- st_transform(gebied, crs(ecosysteem))

# Agnaspolygonen bosuitbreiding
bbox <- st_bbox(gebied) # afbakening van het studiegebied voor selectie van de Agnas-polygonen

# polygonen van bestaand bos volgens AGNAS
# selectie_bos <- st_read(str_c(here(), "/data/", "agnas_bestaandbos.shp"), 
#                         wkt_filter = st_as_text(st_as_sfc(bbox))) %>% st_make_valid() %>% st_transform(crs(ecosysteem))

# cirkels van bosuitbreidingslocaties volgens AGNAS -> de agnas-polygonen staan in de map ../data
selectie_bosuitb <- st_read(str_c(here(), "/data/", "agnas_bosuitbreiding.shp"), wkt_filter = st_as_text(st_as_sfc(bbox))) %>%
  st_make_valid() %>%
  st_transform(crs(ecosysteem))

# agnas_bestaandbos <- selectie_bos[gebied, ] |> 
#   st_union() |> 
#   st_collection_extract("POLYGON") |> 
#   st_cast("POLYGON") |>
#   st_as_sf() |>
#   mutate(cluster_id = row_number())

agnas_bosuitbreiding <- selectie_bosuitb[st_intersects(selectie_bosuitb, gebied, sparse = FALSE), ]

# # bestaand bos thv bosuitbreidingslocaties
# agnas_boslocaties <- agnas_bestaandbos[agnas_bosuitbreiding, ] |> 
#   st_union()


# Bijknippen rasters met polygoon gebied (extent is gebied + 1.5 km)
rasters_geclipt <- lapply(targets, function(nm) {
  r <- get(nm)
  r_crop <- crop(r, gebied)
  r_mask <- mask(r_crop, gebied)
  return(r_mask)
})

names(rasters_geclipt) <- targets
list2env(rasters_geclipt, envir = .GlobalEnv)

# 3. Tabellen

# 1. tabel om kaart publieke eigendommen (publiek_kad) om te zetten in kaart met
# cellen die vergroenbaar zijn (= niet bebouwd of moeilijk aanpasbare cellen zoals kerkhoven)
tbl_publiek <- read_excel(str_c(here(),"/data/", "deel_3_reclass_publiekpercelen.xlsx"))

# 2. tabel om de lu-kaart (ecosysteem) te reclassen voor geschiktheid bosuitbreiding,
# terrestrische natuurtypes (landnat), water (water), stedelijk gebied (stedelijk) of landbouw
tbl_lu <- read_excel(str_c(here(),"/data/", "deel_3_reclass_lu.xlsx"))

# 3. tabel om de natuurdoelenkaart te reclassen naar bos of gwates
tbl_natdoel <- read_excel(str_c(here(),"/data/", "deel_3_reclass_natdoel.xlsx"))

```

## 2. Scenario's bosuitbreiding

### 2.0. Hulpkaarten

#### Beleidskaarten

```{r beleidskaarten}

# verrasteren beleidskaarten (gebied = 1, rest = 0)
r_hag <- ifel(is.na(hag), 0, 1) # hag = 1, rest  = 0

r_rbh <- mask(rasterize(rbh, ecosysteem_2022, field = "rbh"), ecosysteem_2022, updatevalue = NA)

r_rbh <- ifel(is.na(r_rbh), NA, ifel(r_rbh %in% c("03", "04", "05"), 1, 0))

r_sbz <- mask(rasterize(habrl, ecosysteem_2022, field = 1, background = 0), ecosysteem_2022, updatevalue = NA)

r_ven <- mask(rasterize(ven, ecosysteem_2022, field = 1, background = 0), ecosysteem_2022, updatevalue = NA)

r_sbz_ven <- ifel(r_sbz == 1 | r_ven == 1, 1, 0)
r_natuur <- ifel(r_sbz_ven == 1 | r_rbh == 1, 1, 0)

```

#### AGNAS bosuitbreidingslocaties

```{r bosuitbreidingslocaties}

# Agnaspolygonen bosuitbreiding
bbox <- st_bbox(gebied) # afbakening van het studiegebied voor selectie van de Agnas-polygonen

# cirkels van bosuitbreidingslocaties volgens AGNAS 
selectie_bosuitb <- agnas_bosuitbreiding %>%
  st_filter(st_as_sfc(bbox)) %>%
  st_make_valid() %>%
  st_transform(crs(ecosysteem_2022))

agnas_bosuitbreiding <- selectie_bosuitb[st_intersects(selectie_bosuitb, gebied, sparse = FALSE), ]

# Alternatief: via polygonen van bestaand bos volgens AGNAS
# selectie_bos <- st_read(str_c(here(), "/data/", "agnas_bestaandbos.shp"), 
#                         wkt_filter = st_as_text(st_as_sfc(bbox))) %>% st_make_valid() %>% st_transform(crs(ecosysteem))

# agnas_bestaandbos <- selectie_bos[gebied, ] |> 
#   st_union() |> 
#   st_collection_extract("POLYGON") |> 
#   st_cast("POLYGON") |>
#   st_as_sf() |>
#   mutate(cluster_id = row_number())

# # bestaand bos thv bosuitbreidingslocaties
# agnas_boslocaties <- agnas_bestaandbos[agnas_bosuitbreiding, ] |> 
#   st_union()
```

#### Open natuurdoelen

Selecteer de natuurdoelen die minstens 30% van een perceel in de toekomstlaag uitmaken en selecteer de percelen met open natuurdoelen.

```{r natuurdoelen}

tbl_publiek <- deel_3_reclass_publiekpercelen
tbl_lu <- deel_3_reclass_lu # ecosystemen waar bos mag komen
tbl_natdoel <- deel_3_reclass_natdoel # natuurdoelen bos  = 1

percelen <- toekomstlaag

# Selectie van natuurdoelen die minstens 30% van een perceel bedekken
percelen_df <- as.data.frame(percelen) %>%
  mutate(ID_perceel = row_number()) %>%
  pivot_longer(
    cols = starts_with("HAB"), 
    names_to = "HAB_nr", 
    values_to = "HAB_type"
  ) %>%
  # Match de bedekkingsgraad (pHAB) bij het juiste HAB_type
  mutate(p_nr = sub("HAB", "pHAB", HAB_nr)) %>%
  rowwise() %>%
  mutate(bedekking = get(p_nr)) %>%
  filter(bedekking > 30) # Criterium: alleen bedekkingsgraad > 30% telt mee

# 1. Koppel de tolerantiescores aan de geselecteerde doelen
percelen_scores <- percelen_df %>%
  left_join(tbl_natdoel, by = c("HAB_type" = "hab1")) %>%
  group_by(ID_perceel) %>%
  # Kies per perceel het vegetatietype dat geen bos is
  summarise(niet_bos   = min(bos, na.rm = TRUE)) %>%
  mutate(across(starts_with("niet_"), ~ ifelse(is.infinite(.), NA, .))) |> # inf op NA zetten
  filter(!is.na(niet_bos))

# Voeg scores terug toe aan de vector data
percelen_final <- merge(percelen, percelen_scores, by.x = "row.names", by.y = "ID_perceel", all.x = FALSE)

# 2. Maak een basisraster (10x10m) op basis van de extent van de ecosysteemkaart
r_base <- rast(ext(ecosysteem_2022), resolution = 10, crs = crs(ecosysteem_2022))

# Verraster de kaart (0 = open natuur, 1 = bos, rest = NA)
natdoel   <- rasterize(percelen_final, r_base, field = "niet_bos")


```

#### Bosuitbreidingsdoel

Voor de berekening van het bosuitbreidingsdoel wordt eerst de relatieve oppervlakte van de AGNAS-regio's in het studiegebied berekend. Voor elke regio kennen we de bosuitbreidingsdoelen (NARA 2018). Die doeloppervlaktes worden toegekend aan het studiegebied op basis van het proportioneel aandeel van de oppervlakte van de regio's in het studiegebied.

**Opmerking: Sinds 2019 is er ongeveer 2500 ha nieuw bos bijgekomen. Het bosuitbreidingsdoel per deelgebied zou eventueel gecorrigeerd kunnen worden op basis van de reeds gerealiseerde bosuitbreiding.**

```{r bosuitbreidingsdoel}

agnas_bosuitbreiding <- st_transform(agnas_bosuitbreiding, crs = crs(ecosysteem_2022))
agnas_gebieden <- st_transform(agnas_gebieden, crs = crs(ecosysteem_2022))
gebied <- st_transform(gebied, crs = crs(ecosysteem_2022))

# 1. Bosuitbreidingscirkels binnen studiegebied

cirkel_centra <- st_centroid(agnas_bosuitbreiding) # middelpunten
centra_in_gebied <- st_filter(cirkel_centra, gebied, .predicate = st_intersects) # middelpunten binnen het studiegebied

# 2. AGNAS-gebieden die middelpunten omvatten

gebieden_geselecteerd <- st_filter(agnas_gebieden, centra_in_gebied, .predicate = st_contains) %>%
  distinct(REGIO, CODE, .keep_all = TRUE)

# 3. Oppervlakte binnen studiegebied

gebied_union <- st_union(gebied) # 1 geometrie van polygoon

# Nieuwe kolom 'combi' maken en totale oppervlakte per polygoon berekenen
gebieden_basis <- gebieden_geselecteerd %>%
  mutate(combi = paste(REGIO, CODE, sep = "_"),
         opp_totaal = as.numeric(st_area(.)))

# overlap (intersectie) met studiegebied
intersectie <- st_intersection(gebieden_basis, gebied_union) %>%
  mutate(opp_binnen = as.numeric(st_area(.))) %>%
  st_drop_geometry() %>%
  select(combi, opp_binnen)

# 4. Bosuitbreidingsdoelen koppelen en aandeel binnen studiegebied berekenen
resultaat_polygonen <- gebieden_basis %>%
  left_join(intersectie, by = "combi") %>%
  mutate(
    opp_binnen = replace_na(opp_binnen, 0), 
    perc_opp = opp_binnen / opp_totaal
  ) %>%
  left_join(bosuitbreidingsdoelen, by = c("combi" = "code")) %>%
  mutate(bosdoel = perc_opp * doel) |>
  select(REGIO, combi, opp_totaal, opp_binnen, perc_opp, doel, bosdoel) |>
  st_drop_geometry()

# 5. Resterende bosuitbreidingsdoelen verdelen (REGIO_totaal uit tabel)

gebieden_regio <- agnas_gebieden %>%
  mutate(combi = paste(REGIO, CODE, sep = "_"),
         opp = as.numeric(st_area(.))) |>
  group_by(REGIO) %>%
  mutate(opp_totaal = sum(opp, na.rm = TRUE)) %>%
  ungroup()

resultaat_regio <- st_intersection(gebieden_regio, gebied_union) %>%
  mutate(opp_in = as.numeric(st_area(.))) %>%
  group_by(REGIO) %>%
  mutate(opp_binnen = sum(opp_in, na.rm = TRUE),
         perc_opp = opp_binnen / opp_totaal,
         combi = paste(REGIO, "totaal", sep = "_")) %>%
  left_join(bosuitbreidingsdoelen, by = c("combi" = "code")) |>
  mutate(bosdoel = perc_opp * doel) |>
  ungroup() |>
  st_drop_geometry() %>%
  select(REGIO, combi, opp_totaal, opp_binnen, perc_opp, doel, bosdoel) |>
  filter(!is.na(bosdoel)) |>
  distinct(combi, .keep_all = TRUE)

# 6. Bosuitbreidingsdoel studiegebied

bosdoel <- round(sum(resultaat_polygonen$bosdoel, na.rm = TRUE) + sum(resultaat_regio$bosdoel, na.rm = TRUE), 0)


# Extra: reeds gerealiseerde bosuitbreiding
# Om de invloed van randeffecten (bv. overhangende kruinen) te beperken, worden alleen de bosuitbreidingscellen meegenomen die een cluster vormen van minstens 0.5 ha.

# boswijzer2009 <- ifel(boswijzer2009 == 1, 1, NA)
# boswijzer2021 <- ifel(boswijzer2021 == 1, 1, NA)
# 
# boswinst <- ifel(is.na(boswijzer2009) & !is.na(boswijzer2021), 1, NA)
# bosverlies <- ifel(!is.na(boswijzer2009) & is.na(boswijzer2021), 1, NA)
# 
# winst_patch <- patches(boswinst, directions = 8)
# f1 <- freq(winst_patch)
# boswinst_50 <- winst_patch
# boswinst_50[boswinst_50 %in% f1$value[f1$count <= 50]] <- NA
# 
# verlies_patch <- patches(bosverlies, directions = 8)
# f2 <- freq(verlies_patch)
# bosverlies_50 <- verlies_patch
# bosverlies_50[bosverlies_50 %in% f2$value[f2$count <= 50]] <- NA
# 
# winst <- global(!is.na(boswinst_50), "sum", na.rm = TRUE)[1,1]
# verlies <- global(!is.na(bosverlies_50), "sum", na.rm = TRUE)[1,1]
# 
# verschil <- (winst - verlies)/100
```

### 2.1. Scenario 1

Bosuitbreiding wordt uitgesloten op de volgende cellen:

- landgebruikscellen die bos, heide, water of verhard zijn
- cellen in HAG
- cellen met een doel voor open natuur

De geschiktheid voor bebossing is hoger op cellen die:

- een natuur-bestemming hebben (SBZ-H, VEN, groene bestemming RBH)
- op niet-bebouwde publieke percelen liggen (ook niet op kerkhoven etc -\> zie tbl_publiek)
- op 300m van woonkernen liggen (cf. 3-30-300 regel) -\> daarna afname geschiktheid tot 600m
- nabij bestaande bosclusters (= groter dan 0.5 ha) liggen waar volgens AGNAS bosuitbreiding voorzien is -\> tot 100m en daarna afname tot 300m

Bij de compilatie van de geschiktheidskaart kunnen de afzonderlijke deelscores gewogen worden (bv. groene bestemmingen en AGNAS-bos een dubbel gewicht).

**a) Geschiktheid**

```{r geschiktheid_sc1}

#///////////////////////////////////////////////////////////////////
# Harde randvoorwaarden
#///////////////////////////////////////////////////////////////////

# 1. Geschikte ecosystemen
# niet op heide of duinen: die bedekken soms minder dan 30% van de opp. van een perceel uit de toekomstlaag, maar hebben een grotere opp. in combinatie met aanliggende percelen.
geschikt_lu <- ifel(is.na(ecosysteem_2022), NA, ifel(ecosysteem_2022 %in% c(104, 201, 202, 203, 204, 205, 300, 301, 302, 701, 702, 1002, 1102), 1, 0))

# 2. Niet op hag (waarde 1 = geschikt)
geschikt_hag <- ifel(r_hag == 1, 0, 1)

# 3. Niet op open natuurdoelen (natdoel: 1 = bos, 0 = open natuur)
geschikt_natd <- ifel(is.na(natdoel) | natdoel == 1, 1, 0)

# Combineer harde randvoorwaarden (0 = nooit bos, 1 = mogelijk bos)
niet_geschikt <- geschikt_lu * geschikt_hag * geschikt_natd



#///////////////////////////////////////////////////////////////////
# Geschiktheid
#///////////////////////////////////////////////////////////////////

# 1. Voorkeur rbh '03', '04', '05' 
score_groen <- r_natuur

# 2. Voorkeur publiek_natuur == 1
  lev <- levels(publiek_kad)[[1]]

  raster_labels <- trimws(as.character(lev$KAD_AARD)) # Verwijder verborgen spaties
  tabel_labels  <- trimws(as.character(tbl_publiek$KAD_AARD))

# Koppel de labels en haal de nieuwe waarden (0, 1, NA) op
  idx <- match(raster_labels, tabel_labels)
  val_01 <- as.numeric(tbl_publiek$publiek_natuur[idx])

  rcl <- cbind(from = lev[[1]], to = val_01) # reclassmatrix: [interne_ID, nieuwe_waarde]

score_pub <- classify(publiek_kad, rcl)

score_pub <- ifel(is.na(score_pub), 0, score_pub)


# 3. Afstand tot woonkernen (3-30-300 regel: binnen 300m = 1, daarna lin afnemend tot 600m)
dist_kernen <- distance(kernen)
score_kernen <- ifel(dist_kernen <= 300, 1,
                     ifel(dist_kernen <= 600, (600 - dist_kernen) / 300, 0))

# 4. Aansluitend bij bestaand bos AGNAS
# Zoek bestaand bos (codes 103, 400, 401, 402, 403)
bestaand_bos <- ifel(ecosysteem_2022 %in% c(103, 400, 401, 402, 403), 1, NA) 
bos_patches <- patches(bestaand_bos, directions = 8)
f <- freq(bos_patches)
grote_bos_ids <- f$value[f$count > 50] # alleen bosclusters > 0.5 ha
bos_gefilterd <- ifel(bos_patches %in% grote_bos_ids, bos_patches, NA)

# selecteer bosclusters die overlappen met agnas-locaties
intersect_ids <- terra::extract(bos_gefilterd, vect(agnas_bosuitbreiding), ID = FALSE)
unique_ids <- unique(na.omit(intersect_ids[[1]]))
bos_agnas <- ifel(bos_gefilterd %in% unique_ids, 1, NA)

dist_bos <- distance(bos_agnas)
# score 1 tot 100m van bos en lineair afnemende score voor afstand 100m < d < 300m
score_bos <- ifel(dist_bos <= 100, 1,
                  ifel(dist_bos <= 300, (300 - dist_bos) / 200, 0))



#/////////////////////////////////////////////////
# Geschiktheidskaart compileren
#/////////////////////////////////////////////////

# Tel alle scores op (extra gewicht voor groene gebieden en cellen dichtbij bestaand bos)
geschikt <- 2*score_groen + score_pub + score_kernen + 2*score_bos

# Pas het masker toe (niet bebosbare cellen worden 0)
geschikt <- geschikt * niet_geschikt


#/////////////////////////////////////////////////
# Normaliseer naar range 0-1
#/////////////////////////////////////////////////

limits <- minmax(geschikt)
geschikt_min <- limits[1, 1]
geschikt_max <- limits[2, 1]

if (geschikt_max > geschikt_min) {
  geschikt_norm <- (geschikt - geschikt_min) / (geschikt_max - geschikt_min)
} else {
  geschikt_norm <- geschikt # Geen variatie om te normaliseren
}

geschikt_sc1 <- geschikt_norm
```

**b) Allocatie**

Voor de allocatie van nieuwe boscellen wordt de voorziene bosuitbreidingsoppervlakte in het gebied verdeeld over de bebosbare cellen op basis van hun geschiktheidsscore. Het algoritme zoekt de meest geschikte clusters van cellen en start daar met de plaatsing van nieuwe boscellen tot de cluster gevuld is en gaat dan naar de volgende cluster van bebosbare cellen tot het bosuitbreidingsdoel behaald is.

```{r allocatie_sc1}

doel_aantal_cellen <- bosdoel * 100  
min_cluster_grootte <- 50    

#///////////////////////////////////////////////////////////
# STAP 0 - (Optioneel) geschiktheidskaart uitbreiden
#///////////////////////////////////////////////////////////

# Geschiktheidskaart updaten op basis van de aanwezigheid van geschikt cellen rond elke cel -> hoe meer geschikt cellen in de buurt, hoe geschikter een cel

# # Geschiktheid rond elke cel berekenen
# w_matrix <- matrix(1, nrow = 9, ncol = 9)
# r_focal <- focal(geschikt_sc1, w = w_matrix, fun = mean, na.rm = TRUE)
# 
# # Geschiktheid updaten
# geschikt_upd <- geschikt_sc1 * r_focal
# 
# # We vervangen alle locaties waar het origineel 0 is door NA.
# geschikt_upd <- ifel(geschikt_sc1 == 0, NA, geschikt_upd)



#/////////////////////////////////////////////////////////////
# STAP 1 - subset van de geschiktheidskaart (rekentijd sparen)
#/////////////////////////////////////////////////////////////
# In plaats van de hele kaart in het geheugen te laden en te sorteren, gebruiken we een representatieve steekproef (2% van het aantal cellen in het gebied) om een drempelwaarde voor de geschiktheid te berekenen. Omdat in een volgende stap alle clusters < 50 cellen verwijderd worden, vermenigvuldigen we het aantal cellen met 3 om een buffer te hebben. Vervolgens berekenen we welk percentage van de steekproef we moeten overhouden (prob_drempel). Op basis van prob_drempel (xste percentiel) wordt de gecshiktheidsscore berekend. Die drempel gebruiken we om de beste cellen op de kaart te isoleren.

set.seed(42)
sample <- round(0.02 * global(ecosysteem_2022, "notNA")$notNA, 0)
sample_vals <- spatSample(geschikt_sc1, size = sample, method = "regular", na.rm = TRUE)

ruime_drempel <- min(length(sample_vals), (doel_aantal_cellen * 3) / ncell(geschikt_sc1) * length(sample_vals))

prob_drempel <- 1 - (ruime_drempel / length(sample_vals))

drempel <- quantile(sample_vals, probs = max(0, prob_drempel), na.rm = TRUE)

# Maak een binaire kaart
geschikt_bin <- geschikt_sc1 >= drempel


#///////////////////////////////////////////////////////////
# STAP 2 - Clusters > 50 cellen selecteren
#///////////////////////////////////////////////////////////
p <- patches(geschikt_bin, directions = 8, zeroAsNA = TRUE) 
p_freq <- freq(p)

valid_ids <- p_freq$value[p_freq$count >= min_cluster_grootte]
p_valid <- ifel(p %in% valid_ids, p, NA)


#///////////////////////////////////////////////////////////
# STAP 3 - Selectie beste clusters
#///////////////////////////////////////////////////////////

patch_scores <- zonal(geschikt_sc1, p_valid, fun = "mean", na.rm = TRUE)

colnames(patch_scores) <- c("patch_id", "mean_score")

p_info <- merge(patch_scores, p_freq, by.x = "patch_id", by.y = "value")
p_info <- p_info[order(p_info$mean_score, decreasing = TRUE), ]

p_info$cum_cells <- cumsum(p_info$count)
selected_patch_ids <- p_info$patch_id[p_info$cum_cells <= doel_aantal_cellen]

if (length(selected_patch_ids) == 0) {
  selected_patch_ids <- p_info$patch_id[1]
  huidig_aantal <- p_info$count[1]
} else {
  huidig_aantal <- sum(p_info$count[p_info$patch_id %in% selected_patch_ids])
}

bosuitbreiding <- ifel(p_valid %in% selected_patch_ids, 1, NA)


#///////////////////////////////////////////////////////////
# STAP 4 - resterende cellen plaatsen
#///////////////////////////////////////////////////////////
# de cellen die nog niet via clusters geplaatste konden worden, worden aan de randen (rand = 50m = 5 cellen) toegevoegd.

uitbreiding_w <- 5 

while (huidig_aantal < doel_aantal_cellen) {
  tekort <- doel_aantal_cellen - huidig_aantal
  cat("Aanvullen van", tekort, "resterende cellen via de randen...\n")
  
  r_buffer <- focal(bosuitbreiding, w = matrix(1, uitbreiding_w, uitbreiding_w), fun = max, na.rm = TRUE)
  r_fringe <- mask(r_buffer, bosuitbreiding, inverse = TRUE)
  
  r_fringe_scores <- mask(geschikt_sc1, r_fringe)
  
  # Verwijder NA's 
  df_fringe <- as.data.frame(r_fringe_scores, cells = TRUE, na.rm = TRUE)
  
  if (nrow(df_fringe) == 0) {
    # Als een cluster is ingesloten door niet geschikte cellen:
    warning("Geen bruikbare randcellen meer beschikbaar -> buffer vergroten")
    if(uitbreiding_w > 51) stop("Expansie vastgelopen. Niet genoeg geschikte ruimte rond de geselecteerde clusters.")
    uitbreiding_w <- uitbreiding_w + 2 
    next
  }
  
  score_col <- names(df_fringe)[2]
  df_fringe <- df_fringe[order(df_fringe[[score_col]], decreasing = TRUE), ]
  
  neem_n <- min(tekort, nrow(df_fringe))
  top_cellen <- df_fringe$cell[1:neem_n]
  
  bosuitbreiding[top_cellen] <- 1
  huidig_aantal <- huidig_aantal + neem_n
  
  uitbreiding_w <- uitbreiding_w + 2 
}

bosuitbreiding_sc1 <- bosuitbreiding

mapview(bosuitbreiding_sc1, na.color = "transparent")
```

### 2.2. Scenario 2

-\> Het AGNAS-saldo realiseren ifv natuurdoelen (nog niet gerealiseerd bos uit doelenkaart).

Harde randvoorwaarden:

- Alleen op cellen die nodig zijn om natuurdoelen te realiseren
- Bosuitbreiding wordt uitgesloten op de volgende cellen:
  - landgebruikscellen die bos, heide, water of verhard zijn
  - cellen met een doel voor open natuur

De geschiktheid voor bebossing is hoger op cellen die:

- een natuur-bestemming hebben (SBZ-H, VEN, groene bestemming RBH)
- nabij bestaande bosclusters (= groter dan 0.5 ha) -\> tot 100m en daarna afname tot 300m

De geschiktheid is lager in HAG -\> strafpunt voor cellen in HAG, maar geen uitsluiting

**a) Geschiktheid**

```{r geschiktheid_sc2}

#///////////////////////////////////////////////////////////////////
# Harde randvoorwaarden
#///////////////////////////////////////////////////////////////////

# 1. Alleen op natuurdoelen met een bostype
bestaand_bos <- ifel(ecosysteem_2022 %in% c(103, 400, 401, 402, 403), 1, NA)

nat_bebos <- ifel(!is.na(natdoel) & natdoel == 1 & is.na(bestaand_bos), 1, NA) # te bebossen ifv natuurdoelen
# bossnippers < 0.5 ha verwijderen
bebos_patches <- patches(nat_bebos, directions = 8)
f2 <- freq(bebos_patches)
grote_bebos_ids <- f2$value[f2$count > 50] # alleen bosclusters > 0.5 ha

geschikt_bebos <- ifel(bebos_patches %in% grote_bebos_ids, 1, 0)

# 2. Geschikte ecosystemen
# niet op heide of duinen: die bedekken soms minder dan 30% van de opp. van een perceel uit de toekomstlaag, maar hebben een grotere opp. in combinatie met aanliggende percelen.
geschikt_lu <- ifel(is.na(ecosysteem_2022), NA, ifel(ecosysteem_2022 %in% c(104, 201, 202, 203, 204, 205, 300, 301, 302, 701, 702, 1002, 1102), 1, 0))

# 3. Niet op open natuurdoelen (natdoel: 1 = bos, 0 = open natuur)
geschikt_natd <- ifel(is.na(natdoel) | natdoel == 1, 1, 0)

# Combineer harde randvoorwaarden (0 = nooit bos, 1 = mogelijk bos)
niet_geschikt <- geschikt_bebos * geschikt_lu * geschikt_natd



#///////////////////////////////////////////////////////////////////
# Geschiktheid
#///////////////////////////////////////////////////////////////////

# 1. Voorkeur rbh '03', '04', '05' 
score_groen <- r_natuur

# 2. Aansluitend bij bestaand bos
# Zoek bestaand bos (codes 103, 400, 401, 402, 403)
bestaand_bos <- ifel(ecosysteem_2022 %in% c(103, 400, 401, 402, 403), 1, NA) 
bos_patches <- patches(bestaand_bos, directions = 8)
f <- freq(bos_patches)
grote_bos_ids <- f$value[f$count > 50] # alleen bosclusters > 0.5 ha
bos_gefilterd <- ifel(bos_patches %in% grote_bos_ids, bos_patches, NA)

dist_bos <- distance(bos_gefilterd)
# score 1 tot 100m van bos en lineair afnemende score voor afstand 100m < d < 300m
score_bos <- ifel(dist_bos <= 100, 1,
                  ifel(dist_bos <= 300, (300 - dist_bos) / 200, 0))

# 3. Bij voorkeur niet op hag (waarde 1 = HAG)
score_hag <- r_hag



#/////////////////////////////////////////////////
# Geschiktheidskaart compileren
#/////////////////////////////////////////////////

# Tel alle scores op (half gewicht voor HAG)
geschikt <- 2*score_groen + 2*score_bos - score_hag

# Pas het masker toe (niet bebosbare cellen worden 0)
geschikt <- ifel(geschikt * niet_geschikt < 0, 0, geschikt * niet_geschikt)


#/////////////////////////////////////////////////
# Normaliseer naar range 0-1
#/////////////////////////////////////////////////

limits <- minmax(geschikt)
geschikt_min <- limits[1, 1]
geschikt_max <- limits[2, 1]

if (geschikt_max > geschikt_min) {
  geschikt_norm <- (geschikt - geschikt_min) / (geschikt_max - geschikt_min)
} else {
  geschikt_norm <- geschikt # Geen variatie om te normaliseren
}

geschikt_sc2 <- geschikt_norm
```

**b) Allocatie**

```{r allocatie_sc2}

doel_aantal_cellen <- bosdoel * 100  
min_cluster_grootte <- 50    

#/////////////////////////////////////////////////////////////
# STAP 1 - subset van de geschiktheidskaart (rekentijd sparen)
#/////////////////////////////////////////////////////////////
# In plaats van de hele kaart in het geheugen te laden en te sorteren, gebruiken we een representatieve steekproef (2% van het aantal cellen in het gebied) om een drempelwaarde voor de geschiktheid te berekenen. Omdat in een volgende stap alle clusters < 50 cellen verwijderd worden, vermenigvuldigen we het aantal cellen met 3 om een buffer te hebben. Vervolgens berekenen we welk percentage van de steekproef we moeten overhouden (prob_drempel). Op basis van prob_drempel (xste percentiel) wordt de gecshiktheidsscore berekend. Die drempel gebruiken we om de beste cellen op de kaart te isoleren.

# STAP 1 is niet nodig voor sc2 omdat het aantal geschikte cellen beperkt is
set.seed(42)
sample <- round(0.02 * global(ecosysteem_2022, "notNA")$notNA, 0)
sample_vals <- spatSample(geschikt_sc2, size = sample, method = "regular", na.rm = TRUE)

ruime_drempel <- min(length(sample_vals), (doel_aantal_cellen * 3) / ncell(geschikt_sc2) * length(sample_vals))

prob_drempel <- 1 - (ruime_drempel / length(sample_vals))

drempel <- quantile(sample_vals, probs = max(0, prob_drempel), na.rm = TRUE)

# Maak een binaire kaart
geschikt_bin <- geschikt_sc2 >= drempel


#///////////////////////////////////////////////////////////
# STAP 2 - Clusters > 50 cellen selecteren
#///////////////////////////////////////////////////////////
p <- patches(geschikt_bin, directions = 8, zeroAsNA = TRUE) 
p_freq <- freq(p)

valid_ids <- p_freq$value[p_freq$count >= min_cluster_grootte]
p_valid <- ifel(p %in% valid_ids, p, NA)


#///////////////////////////////////////////////////////////
# STAP 3 - Selectie beste clusters
#///////////////////////////////////////////////////////////

patch_scores <- zonal(geschikt_sc2, p_valid, fun = "mean", na.rm = TRUE)

colnames(patch_scores) <- c("patch_id", "mean_score")

p_info <- merge(patch_scores, p_freq, by.x = "patch_id", by.y = "value")
p_info <- p_info[order(p_info$mean_score, decreasing = TRUE), ]

p_info$cum_cells <- cumsum(p_info$count)
selected_patch_ids <- p_info$patch_id[p_info$cum_cells <= doel_aantal_cellen]

if (length(selected_patch_ids) == 0) {
  selected_patch_ids <- p_info$patch_id[1]
  huidig_aantal <- p_info$count[1]
} else {
  huidig_aantal <- sum(p_info$count[p_info$patch_id %in% selected_patch_ids])
}

bosuitbreiding <- ifel(p_valid %in% selected_patch_ids, 1, NA)


#///////////////////////////////////////////////////////////
# STAP 4 - resterende cellen plaatsen
#///////////////////////////////////////////////////////////
# de cellen die nog niet via clusters geplaatste konden worden, worden aan de randen (rand = 50m = 5 cellen) toegevoegd.

uitbreiding_w <- 5 

while (huidig_aantal < doel_aantal_cellen) {
  tekort <- doel_aantal_cellen - huidig_aantal
  cat("Aanvullen van", tekort, "resterende cellen via de randen...\n")
  
  r_buffer <- focal(bosuitbreiding, w = matrix(1, uitbreiding_w, uitbreiding_w), fun = max, na.rm = TRUE)
  r_fringe <- mask(r_buffer, bosuitbreiding, inverse = TRUE)
  
  r_fringe_scores <- mask(geschikt_sc2, r_fringe)
  
  # Verwijder NA's 
  df_fringe <- as.data.frame(r_fringe_scores, cells = TRUE, na.rm = TRUE)
  
  if (nrow(df_fringe) == 0) {
    # Als een cluster is ingesloten door niet geschikte cellen:
    warning("Geen bruikbare randcellen meer beschikbaar -> buffer vergroten")
    if(uitbreiding_w > 51) stop("Expansie vastgelopen. Niet genoeg geschikte ruimte rond de geselecteerde clusters.")
    uitbreiding_w <- uitbreiding_w + 2 
    next
  }
  
  score_col <- names(df_fringe)[2]
  df_fringe <- df_fringe[order(df_fringe[[score_col]], decreasing = TRUE), ]
  
  neem_n <- min(tekort, nrow(df_fringe))
  top_cellen <- df_fringe$cell[1:neem_n]
  
  bosuitbreiding[top_cellen] <- 1
  huidig_aantal <- huidig_aantal + neem_n
  
  uitbreiding_w <- uitbreiding_w + 2 
}

bosuitbreiding_sc2 <- bosuitbreiding

mapview(bosuitbreiding_sc2, na.color = "transparent")
```

## 3. Kaarten maken

```{r kaarten, echo=FALSE}
# Globale opties voor mapview
mapviewOptions(
  basemaps = c("OpenStreetMap"), # Beperk het aantal achtergrondkaarten
  fgb = FALSE # geen FlatGeobuf voor rasters (sneller voor preview)
)

# Resultaat bosuitbreiding
mapview(bos_gefilterd, col.regions = "darkgreen", na.color = "transparent") + 
  mapview(ifel(bosuitbreiding == 0, NA, bosuitbreiding), na.color = "transparent") + mapview(agnas_bosuitbreiding)


# Ecosysteemkaart
# Kleuren voor de ecosysteemkaart
clr_data <- read.table(str_c(here(),"/", "color_ecosysteemkaart_niv2.clr"), skip = 0)

named_colors <- rgb(clr_data$V2, clr_data$V3, clr_data$V4, maxColorValue = 255)
names(named_colors) <- as.character(clr_data$V1)

ecosysteem_fact <- as.factor(ecosysteem) # maak een factor van de klassen

unieke_waardes <- unique(values(ecosysteem_fact))[,1] # haal de waardes in de kaart op
unieke_waardes <- as.character(sort(unieke_waardes[!is.na(unieke_waardes)]))

final_palette <- named_colors[as.character(unieke_waardes)] # gebruik alleen de kleuren van de klassen die voorkomen in de kaart

names(final_palette) <- unieke_waardes

# Maak een kleurenpalet-functie
pal_fun <- colorFactor(
  palette = as.character(final_palette), 
  domain = unieke_waardes,
  ordered = TRUE
)

mapview(ecosysteem_fact, col.regions = pal_fun(unieke_waardes), at = as.numeric(unieke_waardes), na.color = "transparent", legend = TRUE)
```
