---
title: "02_Oeverzones"
author: "NARA"
output: html_document
date: "2026-03-13"
editor_options: 
  chunk_output_type: console
---

```{r packages, include=FALSE}
library(tidyverse)
library(here)
library(terra)
library(sf)
library(tools)
library(readxl)
library(igraph)
library(viridis)
library(mapview)
library(beepr)
library(leaflet) # Nodig voor colorFactor

```

## Inleiding

Het onderstaande script berekent de oppervlakte van de beschermingsstroken langs oevers van rivieren. De [afstandsregels voor bemestingsvrije stroken en beschermingsstroken](https://www.vlm.be/nl/themas/waterkwaliteit/Mestbank/bemesting/aanwenden-van-mest/afstandsregels-tot-waterlopen/Paginas/default.aspx) bepalen de zone langs waterlopen waar geen meststoffen of pesticiden gebruikt mogen worden en waar er teeltbeperkingen zijn.

De regels verschillen voor waterlopen uit de VHA (**blauwe** lijnen en polygonen) en overige waterlopen (**paarse** polygonen).

## 1. Data inladen en klaarmaken

De data zitten in een map "data" onder de folder van het `studiegebied` (rivierbeek, kleine_nete, dommel, herk_mombeek, ijzer, dijle). De folders van de studiegebieden zitten in de map scenarios, op hetzelfde niveau als het bestand `scenarios.Rproj`. Definieer in de eerste regel het studiegebied.

> | C:/R/NARA2026/scenarios
> |    `scenarios.Rproj`
> |    \|—– data
> |    \|—– src -\> `02_Oeverzones.Rmd`
> |    \|—– rivierbeek
> |          \|—– data -\>

### 1.1. Kies bestanden

De volgende datasets worden gebruikt:

- gebied.shp -\> polygoon van het gebied (zonder buffer)
- ecosysteem.tif -\> ecosysteemkaart van het gebied (FLEA)
- oever_paars.shp -\> polygonen rivieren (wtz) van paarse waterlopen
- oever_blauw_poly.shp -\> polygonen rivieren (wtz) van blauwe waterlopen
- oever_blauw_lijn.shp -\> lijnen rivieren (wlas) van rest blauwe waterlopen waarvoor geen wtz-polygonen zijn
- gebnit.shp -\> nitraatgebieden
- ven.shp -\> VEN-gebieden
- habrl.shp -\> SBZ-gebieden
- rbh.shp -\> ruimteboekhouding voor gebieden met groene gewestplanbestemming

```{r bestanden_folders}

studiegebied <- "rivierbeek"

# Kies de bestanden die je nodig hebt
# ecosysteem.tif is steeds nodig als referentieraster

targets <- c("ecosysteem.tif", "ecosysteem_2022.tif", "gebied.shp", "oever_paars.shp", "oever_blauw_poly.shp", "oever_blauw_lijn.shp", "gebnit.shp", "ven.shp", "habrl.shp", "rbh.shp")

# In welke folders zitten de data?

search_paths <- c(str_c("C:/R/NARA2026/scenarios/", studiegebied, "/data"),
  "C:/R/NARA2026/scenarios/data"
)

```

### 1.2. Data inladen

Het script laadt alle bestanden in de lijst `targets` in, zet de extent en de crs van alle rasters om naar die van de kaart **ecosysteem** en ze de kaarten in de Global environment.

```{r data_inladen}

# 1. Inladen bestanden

all_available_files <- list.files(search_paths, full.names = TRUE, recursive = TRUE)

# Filter de lijst: behoud alleen de bestanden die in je 'targets' lijst staan
files_to_load <- all_available_files[basename(all_available_files) %in% targets]

# functie om de bestanden in te laden (tifs, shapes en xlsx)
load_file <- function(path) {
  ext <- tolower(file_ext(path))
  obj <- switch(ext,
    "shp"  = st_read(path, quiet = TRUE),
    "tif"  = rast(path),
    "xlsx" = read_excel(path),
    stop(paste("Bestandstype niet ondersteund:", ext))
  )
  return(obj)
}

data_list <- lapply(files_to_load, load_file)

names(data_list) <- file_path_sans_ext(basename(files_to_load))

# 2. CRS en extent gelijkstellen

ref_raster <- data_list$ecosysteem

# Functie om rasters te harmoniseren
harmoniseer_raster <- function(r, ref) {
  # Controleer of het object een raster is
  if (!inherits(r, "SpatRaster")) {
    return(r) 
  }
  # 'near' voor categorische data (codes), 'bilinear' voor continue data
  is_cat <- is.factor(r) || is.bool(r)
  method_type <- if(is_cat) "near" else "bilinear"
  # CRS, extent en resolutie van ref_raster
  r_gelijkaardig <- project(r, ref, method = method_type)
  # Bijknippen met ref_raster
  r_geclipt <- mask(r_gelijkaardig, ref)
  return(r_geclipt)
}

# Pas functie toe op de hele lijst
data_list_ok <- lapply(data_list, harmoniseer_raster, ref = ref_raster)


# 3. Zet bestanden in je Global Environment
list2env(data_list_ok, envir = .GlobalEnv)
```

## 2. Oeverzones

- De kaarten van de waterlopen met aanduiding van de wettelijke breedtes van de oeverzone, komen van het open [dataportaal van landbouw](https://landbouwcijfers.vlaanderen.be/open-geodata-waterlagen-op-de-verzamelaanvraag) en kunnen in het [geoloket van landbouw](https://landbouwcijfers.vlaanderen.be/geoloket-landbouw) geraadpeegd worden. De dataset bestaat uit: twee polygonenbestanden (water_1m_fytovrij_1m_teelt_en_5_of_10m_mestvrij_2025_polygonen_2025-02-19.shp -\> korte naam = 'paars' en water_3m_fytovrij_1m_teelt_en_5_of_10m_mestvrij_2025_polygonen_2025-02-19.shp -\> korte naam = 'blauw_poly') en een lijnenbestand (water_3m_fytovrij_1m_teelt_en_5_of_10m_mestvrij_2025_lijnen_2025-02-19.shp -\> korte naam = 'blauw_lijn').
- Daarnaast heb ik een polygonenbestand van **nitraatgebieden** (Gebnit.shp) met 4 gebiedstypes (veld GTOMSCH), een polygonenbestand met de **VEN-gebieden** (ven.shp), een polygonenbestand met **habitatrichtlijngebienden** (habrl201301.shp) en een polygonenbestand met **ruimtelijke bestemmingen** (rbh met codes '01, '02', '03', '04', '05', '06', ...).
- Ik heb ook een rasterbestand van het **landgebruik** (ecosysteem.tif).
- Ik moet voor de rivieren een buffer definiëren op basis van hun ligging in de nitraatgebieden, VEN en SBZ.
  - In een eerste stap moet het lijnenbestand (blauw_lijn) omgezet worden naar een polygonenbestand met breedte van 1m (buffer 0.5m).
  - Vervolgens moeten de 3 polygonenbestanden samengevoegd worden tot 1 polygonenbestand met 1 veld dat de naam aangeeft (paars, blauw_lijn, blauw_poly).
  - Vervolgens moet er een extra veld (oever) gecreëerd worden dat aangeeft hoe breed de buffer moet zijn, volgens deze regels:
    - een **paarse** polygoon **binnen VEN** moet waarde 10 krijgen en **buiten VEN** waarde 5.
    - Een **blauwe** lijn of polygoon binnen **SBZ, gebiedstype GTOMSCH 2 of 3 of groene bestemmingen** (rbh code '03', '04' of '05') moet waarde 5 krijgen buiten VEN en waarde 10 in VEN.
    - Een **blauwe** lijn of polygoon binnen gebiedstype GTOMSCH 0 of 1 en buiten SBZ en groene bestemmingen moeten waarde 3 krijgen en waarde 10 in VEN.
  - Als alle polygonen een waarde hebben, moeten de polygonen omgezet worden naar een raster op basis van het veld 'oever' = de nieuwe waarde en het raster moet dezelfde extent hebben als het raster 'ecosysteem'. 

```{r oeverzones}

paars        <- oever_paars
blauw_poly   <- oever_blauw_poly
blauw_lijn   <- oever_blauw_lijn

target_crs <- crs(ecosysteem)
paars      <- st_transform(paars, target_crs)
blauw_poly <- st_transform(blauw_poly, target_crs)
blauw_lijn <- st_transform(blauw_lijn, target_crs)
gebnit     <- st_transform(gebnit, target_crs)
ven        <- st_transform(ven, target_crs)
habrl      <- st_transform(habrl, target_crs)
rbh        <- st_transform(rbh, target_crs)

# 2. Blauw_lijn omzetten naar polygoon (1m breedte = 0.5m buffer)
blauw_lijn_poly <- st_buffer(blauw_lijn, dist = 0.5)

# 3. Bestanden samenvoegen met een identificatieveld
paars$type <- "paars"
blauw_poly$type <- "blauw_poly"
blauw_lijn_poly$type <- "blauw_lijn"

# Selecteer enkel het type veld en voeg samen (binden)
rivieren <- rbind(
  paars[, "type"],
  blauw_poly[, "type"],
  blauw_lijn_poly[, "type"]
)

# 4. Omgevingsfactoren toevoegen via ruimtelijke joins
# We kijken voor elke rivierpolygoon in welke zones ze ligt
rivieren <- rivieren %>%
  st_join(ven %>% mutate(is_ven = TRUE) %>% select(is_ven)) %>%
  st_join(habrl %>% mutate(is_sbz = TRUE) %>% select(is_sbz)) %>%
  st_join(gebnit %>% select(GTCODE)) %>%
  st_join(rbh %>% select(rbh)) %>%
  mutate(
    is_ven = ifelse(is.na(is_ven), FALSE, TRUE),
    is_sbz = ifelse(is.na(is_sbz), FALSE, TRUE),
    is_groen = rbh %in% c("03", "04", "05")
  )

# 5. Logica voor het veld 'oever' toepassen
rivieren <- rivieren %>%
  mutate(oever = case_when(
    # Regel 1: Paars
    type == "paars" & is_ven ~ 10,
    type == "paars" & !is_ven ~ 5,
    
    # Algemene regel voor Blauw (lijn & poly) in VEN is altijd 10
    (type %in% c("blauw_poly", "blauw_lijn")) & is_ven ~ 10,
    
    # Regel 2: Blauw buiten VEN, maar in SBZ, GTOMSCH 2/3 of groene bestemming
    (type %in% c("blauw_poly", "blauw_lijn")) & !is_ven & (is_sbz | GTCODE %in% c(2, 3) | is_groen) ~ 5,
    
    # Regel 3: Blauw buiten VEN in GTOMSCH 0/1 en GEEN SBZ/Groen
    (type %in% c("blauw_poly", "blauw_lijn")) & !is_ven & (GTCODE %in% c(0, 1)) & !is_sbz & !is_groen ~ 3,
    
    TRUE ~ 0 # Fallback waarde
  ))

# Dubbele rijen verwijderen: Als een rivierpolygoon twee zones overlapt (bijv. precies op de grens van twee nitraatgebieden), maakt st_join twee kopieën van die polygoon.
rivieren_uniek <- rivieren %>%
  group_by(geometry) %>% # of gebruik een uniek ID veld
  summarize(oever = max(oever, na.rm = TRUE)) %>%
  st_cast("MULTIPOLYGON")


```

## 3. Oeverzones op ecosysteemkaart

De polygonen van de rivieren moeten omgezet worden naar een rasterbestand dat gebruikt wordt om de cellen met een oeverzone in de ecosysteemkaart aan te duiden.

We leggen daarvoor eerst een buffer van 10 m rond de polygonen (de resolutie van de ecosysteemkaart = 10 m).

```{r oeverzones_raster}

# 1. Buffer van 10 meter aanmaken
rivieren_buffer_10m <- st_buffer(rivieren_uniek, dist = 10)

# 2. Bij overlappende buffers moet de hoogste 'oever' waarde behouden blijven
rivieren_buffer_clean <- rivieren_buffer_10m %>%
  arrange(oever) %>% # Laagste waarden eerst
  group_by(geometry) %>% 
  summarize(oever = max(oever, na.rm = TRUE)) %>%
  st_make_valid()

# 3. Verrasteren naar de exacte extent en resolutie van ecosysteem.tif
rivieren_rast <- rasterize(
  x = vect(rivieren_buffer_clean), # Omzetten naar terra-formaat
  y = ecosysteem,                  # Het template raster
  field = "oever",                 # De waarde die in de cellen komt
  fun = "max",                     # Bij overlap de maximale oeverwaarde
  background = NA                  # Cellen buiten de buffer worden NA (of kies 0)
)

# mapview(rivier_raster_output, na.color = "transparent")
```

Het rivierenraster heeft waardes 3, 5, 10 voor de watercellen en NULL voor de niet-water cellen. In een volgende stap duiden we de cellen uit de ecosysteemkaart aan die een oeverzone hebben. Cellen uit rivierenraster die niet overlappen met cellen uit het raster ecosysteem die waarde 105, 801, 802, 901, 902 of 1001 hebben (= watercellen), moeten hun waarde (oever) behouden. Cellen uit het rivierenraster die wel overlappen met watercellen uit het rivierraster moeten waarde NULL krijgen.

```{r oeverzones_ecosysteem}

# 1. Definieer de watercodes uit de ecosysteemkaart
water_codes <- c(105, 801, 802, 901, 902, 1001)

# 2. Maak een masker van de watercellen
# We maken een tijdelijk raster waarbij watercellen TRUE zijn
is_water <- ecosysteem %in% water_codes

# 3. Pas de logica toe op het oever-raster
# Als een cel in 'is_water' TRUE is, zetten we de waarde in het oever-raster op NA
# Gebruik de 'mask' functie met 'maskvalues = TRUE'

oever_rast <- mask(rivieren_rast, is_water, maskvalues = TRUE, updatevalue = NA)

mapview(oever_rast, na.color = "transparent")

```

## Oppervlakte oeverzones

We berekenen de oppervlakte van beschermingsstroken in het gebied en het percentage ervan in landbouwgebied.

```{r oppervlakte}

# Oppervlakte (ha) van oeverzones
oeverzones <- freq(oever_rast) %>%
  select(value, count)

names(oeverzones) <- c("oever", "count")

oeverzones <- oeverzones %>%
  mutate(opp = round(oever/10 * count/100, 0))

oppervlakte_oever <- sum(oeverzones$opp)

#///////////////////////////
# Oppervlakte (ha) landbouw
#//////////////////////////

# 1. Definieer de landbouwcodes
landbouw_codes <- c(201, 202, 203, 204, 205, 301)

# 2. Tel het aantal cellen dat overeenkomt met deze codes
# De functie freq() geeft een tabel met de frequentie per waarde
frequenties <- freq(ecosysteem_2022)

# 3. Filter de rijen die bij landbouw horen en bereken de som
aantal_cellen <- sum(frequenties$count[frequenties$value %in% landbouw_codes])

# 5. Bereken de oppervlakte
oppervlakte_landbouw <- aantal_cellen / 100

#////////////////////////////////////////
# percentage oeverzones in landbouwgebied
#////////////////////////////////////////

perc_oever <- round(oppervlakte_oever / oppervlakte_landbouw * 100, 1)

```
