---
title: "03_Ontharding"
author: "NARA"
output: html_document
date: "2026-03-13"
editor_options: 
  chunk_output_type: console
---

```{r packages, include=FALSE}
library(data.table)
library(sf)
library(terra)
library(dplyr)
library(tidyverse)
library(here)
library(readxl)
library(viridis)
library(mapview)
library(tools)     # Handig voor file_ext()
library(beepr)
library(leaflet) # Nodig voor colorFactor
library(exactextractr)
library(qgisprocess)


```

## 1. Data inladen en klaarmaken

De data zitten in een map "data" onder de folder van het `studiegebied` (rivierbeek, kleine_nete, dommel, herk_mombeek, ijzer, dijle). De folders van de studiegebieden zitten in de map scenarios, op hetzelfde niveau als het bestand `scenarios.Rproj`. Definieer in de eerste regel het studiegebied.

> | C:/R/NARA2026/scenarios
> |    `scenarios.Rproj`
> |    \|—– data
> |          \|—– grondwater
> |          `stat_sectors.shp`
> |    \|—– src -\> `03_Ontharding.Rmd`
> |    \|—– rivierbeek
> |          \|—– data -\>

### 1.1. Kies bestanden

De volgende datasets worden gebruikt:

- stat_sectors.shp -\> kaart van de statistische sectoren
- bevolking_stat.xlsx -\> inwonersaantal per statistische sector
- gebied.shp -\> polygoon van het gebied (zonder buffer)
- ecosysteem_2020.tif -\> ecosysteemkaart van het gebied (FLEA) in 2022
- ecosysteem_2016.tif -\> ecosysteemkaart van het gebied (FLEA) in 2016
- residentieel.tif -\> kaart van het residentieel gebied (selectie niv. 2 landgebruiksbestand)
- wegen.tif -\> kaart van de verrasterde wegbaan en spoorbaan (GRB)
- kernen.tif -\> kaart van de kernen
- lu_niv2.tif -\> niveau 2 van het landgebruiksbestand
- publiek_owner.tif -\> kaart van publieke eigendommen (publieke eigenaar)
- riolering.shp -\> kaart van de gebieden met riolering
- rbh -\> polygonen van de ruimteboekhouding 2026
- BASISKAART_reduct.shp-\> polygonen met bijbehorende info over verhardingstypologie en -graad, berekend met de [onthardingsscanner van dOMG](https://omgeving.vlaanderen.be/nl/aan-de-slag/de-onthardingsscanner-een-strategische-tool-voor-meer-groen-en-water-in-de-bebouwde-ruimte)
- kans_onthwin_hydro_1m.tif -\> scores voor onthardingswinst op basis van hydrologische factoren uit de kansenkaart ontharding, d.i. de [prioriteitenkaart hydrologische veerkracht](https://www.vlaanderen.be/datavindplaats/catalogus/geintegreerde-prioriteitenkaart-voor-onthardingswinst-hydrologische-veerkracht)
- opp_onthwin_overstr.shp -\> polygonen uit [opportuniteitenkaart onthardingswinst](https://www.vlaanderen.be/datavindplaats/catalogus/opportuniteitenkaart-onthardingswinst-niet-kerngebonden-bebouwing-in-overstromingsgebied) voor niet-kerngebonden bebouwing in overstromingsgebied
- rbr_h_ontwikkelbaar.shp -\> ruimtebeslagrisico, hoog risico, percelen die nog ontwikkeld kunnen worden (+/- 10000 ha)
- rbr_h_vrijwaren.shp -\> ruimtebeslagrisico, hoog risico, percelen die gevrijwaard moeten worden (+/- 30000 ha)
- voedingsgebied_combi.tif -\> voedingsgebied van de natuurgebieden en veengebieden
- serres_infrastruct.shp -\> serres en overkappingen uit de landbouwgebruikspercelen (voor correctie jaarbak)
- lbgp_2022/2016.shp -\> landbouwgebruikspercelen (versie gebruikt voor aanmaak ecosysteemkaart)
- ontwinopp_weglengte.shp -\> opportuniteitenkaart onthardingswinst te veel weg in de lengte

```{r bestanden_folders}

studiegebied <- "herk_mombeek"

# Kies de bestanden die je nodig hebt

targets <- c("gebied.shp", "ecosysteem_2022.tif", "ecosysteem_2016.tif", "stat_sectors.shp", "bevolking_stat.xlsx", "residentieel.tif", "wegen.tif", "kernen.tif", "lu_niv2.tif", "publiek_owner.tif", "riolering.shp", "BASISKAART_reduct.shp", "rbh.shp", "jaarbak_2015.tif", "jaarbak_2022.tif", "hoogrisico_prioritair.shp", "kans_onthwin_hydro_1m.tif", "opp_onthwin_overstr.shp", "rbr_h_ontwikkelbaar.shp", "rbr_h_vrijwaren.shp", "voedingsgebied_combi.tif", "serres_infrastruct.shp", "lbgp_2022.shp", "lbgp_2016.shp", "ontwinopp_weglengte.shp")

# In welke folders zitten de data?

search_paths <- c(str_c("C:/R/NARA2026/nara2026-git/scenarios/", studiegebied, "/data"), "C:/R/NARA2026/nara2026-git/scenarios/data", str_c("C:/R/NARA2026/nara2026-git/scenarios/", studiegebied, "/output")
)

```

### 1.2. Data inladen

Het script laadt alle bestanden in de lijst `targets` in, zet de extent en de crs van alle rasters om naar die van de kaart **ecosysteem_2022** en ze de kaarten in de Global environment.

```{r data, message=FALSE, warning=FALSE }

# 1. Inladen bestanden

all_available_files <- list.files(search_paths, full.names = TRUE, recursive = TRUE)

# Filter de lijst: behoud alleen de bestanden die in je 'targets' lijst staan
files_to_load <- all_available_files[basename(all_available_files) %in% targets]

# functie om de bestanden in te laden (tifs, shapes en xlsx)
load_file <- function(path) {
  ext <- tolower(file_ext(path))
  obj <- switch(ext,
    "shp"  = st_read(path, quiet = TRUE),
    "tif"  = rast(path),
    "xlsx" = read_excel(path),
    stop(paste("Bestandstype niet ondersteund:", ext))
  )
  return(obj)
}

data_list <- lapply(files_to_load, load_file)

names(data_list) <- file_path_sans_ext(basename(files_to_load))

# 2. CRS en extent gelijkstellen

ref_raster <- data_list$ecosysteem_2022

# # Functie om rasters te harmoniseren --> hier niet toepassen, sommige rasters op 1m resolutie nodig
# harmoniseer_raster <- function(r, ref) {
#   # Controleer of het object een raster is
#   if (!inherits(r, "SpatRaster")) {
#     return(r) 
#   }
#   # 'near' voor categorische data (codes), 'bilinear' voor continue data
#   is_cat <- is.factor(r) || is.bool(r)
#   method_type <- if(is_cat) "near" else "bilinear"
#   # CRS, extent en resolutie van ref_raster
#   r_gelijkaardig <- project(r, ref, method = method_type)
#   # Bijknippen met ref_raster
#   r_geclipt <- mask(r_gelijkaardig, ref)
#   return(r_geclipt)
# }

# # Pas functie toe op de hele lijst
# data_list_ok <- lapply(data_list, harmoniseer_raster, ref = ref_raster)


# 3. Zet bestanden in je Global Environment
# list2env(data_list_ok, envir = .GlobalEnv)
list2env(data_list, envir = .GlobalEnv)
```

## 2. Ontharding

### 2.1. Extra ruimtebeslag plaatsen

Pas tegen 2040 moet de toename van het ruimtebeslag stoppen. In tussentijd komt er nog ruimtebeslag bij. Om de locaties waar er extra ruimtebeslag bijkomt te identificeren, steunen we op de kaart van het ruimtebeslagrisico, hoog risico (HoGent). Het RBR hoog risico bedraagt ongeveer 40000 ha.

Binnen het hoog risico RBR heeft de HoGent ongeveer 30000 ha aangeduid die best gevrijwaard blijven. De overige percelen (+/- 10000 ha) kunnen wel nog ingevuld worden. Die percelen zitten in de laag 'rbr_h_ontwikkelbaar' -\> zie ArcGIS script "`ruimtebeslag_risico`".

Binnen die percelen gaan we uit van een verhardingsgraad van 50% (code 101). De overige 50% verdelen we over hoog groen (103) en laag groen (104).

```{r}

#//////////////////////////////////////////
# Extra ruimtebeslag plaatsen
#//////////////////////////////////////////

# Het onderstaande script plaatst dat nieuwe ruimtebeslag op de ecosysteemkaart

r_eco <- ecosysteem_2022
v_poly <- vect(rbr_h_ontwikkelbaar)


# 1. Polygonen dissolven en opsplitsen
v_poly_diss <- terra::aggregate(v_poly)
v_poly_diss <- disagg(v_poly_diss)
v_poly_diss$poly_id <- seq_len(nrow(v_poly_diss))

# 2. Verrasteren
r_poly <- rasterize(v_poly_diss, r_eco, field = "poly_id")

# 3. Omzetten naar data.table voor selectie van cellen
dt <- data.table(
  cell = 1:ncell(r_eco),
  eco = values(r_eco, mat = FALSE),
  poly_id = values(r_poly, mat = FALSE)
)

dt_sub <- dt[!is.na(poly_id)]

# 4. Doelaantallen berekenen op basis van het aantal cellen per polygoon
dt_sub[, `:=`(
  t_101 = floor(.N * 0.50), # 50% verhard
  t_103 = floor(.N * 0.25), # 25% hoog groen
  t_104 = floor(.N * 0.25) # 25% laag groen
), by = poly_id]

# Filter op geschikte cellen (bestaande 101 en 102 worden niet overschreven)
dt_geschikt <- dt_sub[!eco %in% c(101, 102)]

# 5. Random toewijzing per polygoon
sampled_cells <- dt_geschikt[, {
  n_avail <- .N
  target_101 <- t_101[1]
  target_103 <- t_103[1]
  target_104 <- t_104[1]
  
  # Willekeurige volgorde van beschikbare cellen
  idx <- sample.int(n_avail)
  
  # Aantallen bepalen binnen de beschikbare ruimte
  s101 <- min(n_avail, target_101)
  s103 <- min(max(0, n_avail - s101), target_103)
  s104 <- min(max(0, n_avail - s101 - s103), target_104)
  
  res_idx <- integer(0)
  new_code <- numeric(0)
  
  if (s101 > 0) {
    res_idx <- c(res_idx, idx[1:s101])
    new_code <- c(new_code, rep(101, s101))
  }
  if (s103 > 0) {
    res_idx <- c(res_idx, idx[(s101 + 1):(s101 + s103)])
    new_code <- c(new_code, rep(103, s103))
  }
  if (s104 > 0) {
    res_idx <- c(res_idx, idx[(s101 + s103 + 1):(s101 + s103 + s104)])
    new_code <- c(new_code, rep(104, s104))
  }
  
  .(cell = cell[res_idx], new_code = new_code)
}, by = poly_id]

# 6. Update het raster en opslaan
ecosysteem_2040verhard <- r_eco
ecosysteem_2040verhard[sampled_cells$cell] <- sampled_cells$new_code


# writeRaster(ecosysteem_2040verhard, "C:/GIS/NARA2026/3_Scenarios/ecosysteem_2022_extraverhard.tif", overwrite = TRUE)
```

### 2.2. Doel bepalen

#### a) Scenario 1 en 2

Scenario 1 en 2: onthardingsdoel op basis van BRV -\> De verhardingsgraad van het ruimtebeslag in harde bestemmingen is ten laatste tegen 2050 opnieuw op het niveau van 2015. In zachte bestemmingen is er een bijkomende opgave van 20% afname van de verharding tov 2015 (voor zover ik begrijp) Volgens <https://betonmeter.be/> betekent dat 8.375 ha in harde bestemmingen en 10.999 ha in de zachte bestemmingen.

Aanpak:

- Doelbepaling harde bestemmingen: Per deelgebied de verharding van jaarBAK 2015 in harde bestemmingen vergelijken met de verharding van jaarbak 2022 in die bestemmingen
  - De harde bestemmingen komen overeen met de bestemmingscategorieën ‘Wonen’ (01), ‘Recreatie’ (02), ‘Industrie – buiten poorten’ (07), ‘Industrie – poorten’ (7p) en delen van ‘Overig groen’ (04) en ‘Overige’ (08) van de [Ruimteboekhouding RSV](https://indicatoren.omgeving.vlaanderen.be/indicatoren/ruimteboekhouding-rsv) (laag rbh.shp). De tabel op p 18-20 van [Poelmans et al 2016 - Indicatoren ruimtelijk rendement -](https://omgeving.vlaanderen.be/sites/default/files/2021-10/Rapport_indicatoren%20ruimtelijk%20rendement.pdf) geeft aan welke gedetailleerde categorieën uit de ruimteboekhouding tot de harde en de zachte bestemmingen behoren.
- Doelbepaling zachte bestemmingen: verschil tussen verharding in niet-harde bestemmingen in 2022 en in 2015 + 20% van de verharding in de niet-harde bestemmingen in 2015.

Aanvullend brengen we ook de **verharding die er bijkomt tussen 2022 en 2040** in rekening. Het BRV stelt een geleidelijke afname voor van het netto bijkomend ruimtebeslag tegen 2040, met als tussenmijlpaal een maximale ruimtebeslag-snelheid van 3 ha/dag tegen 2025. de HoGent berekende dat het totale quotum bijkomend ruimtebeslag voor Vlaanderen nog maximaal 11.933 ha bedraagt voor de periode 2022 tot 2040. Zowat de helft van het ruimtebeslag is momenteel verhard. We rekenen met eenzelfde verhardingsgraad (50%) voor het bijkomende ruimtebeslag. **We gaan ervan uit dat er alleen ruimtebeslag bijkomt binnen harde bestemmingen.**

```{r doel bepalen sc1 en 2}

# 1. harde bestemmingen afbakenen
hard_overig_groen <- c("0500", "0510", "0600", "0610", "0611", "0630", "0631", "0680", "0739", "042","043", "08102")
hard_overig <- c("0200", "0210", "0230", "0231", "0232", "0233", "0234", "0235", "0237", "0238", "0280", "0300", "0432", "1310", "1311", "1330", "1331", "1332", "1333", "1334", "1336", "1380", "1500", "1501", "1502", "1504", "1505", "1530", "1601", "1610", "1630", "1631", "1635", "1636", "1700", "072", "081", "093", "103", "113", "131", "132")
hard_rest <- c("01", "02", "07", "07p", "09")


rbh <- rbh |> 
  select(-c(SHAPE_Leng, SHAPE_Area))
gebied <- gebied |>
  select(-c(Shape_Leng, Shape_Area))

hard <- rbh |>
  st_intersection(gebied) |>
  filter(
    (rbh %in% hard_rest) |
    (bestem %in% hard_overig) |
    (bestem %in% hard_overig_groen)) |>
  st_union()

# 2. Zachte bestemmingen afbakenen (rbh niet in 'hard)
rbh_gebied <- st_intersection(rbh, gebied)

zacht <- st_difference(rbh_gebied, hard) |>
  st_union()


# 3. Verharding binnen bestemmingen

# Aanpassen jaarbak: verwijderen verharding op landbouwpercelen die geen infrastructuur of serres is

landb_nietverhard_2022 <- lbgp_2022 |> 
  filter(GWSGRPH_LB != "Landbouwinfrastructuur") |> 
  filter(!GESP_PM_LB %in% c('Serres / permanente overkapping - met groeimedium', 'Serres / permanente overkapping - met groeimedium,Voorteelt en nateelt in volle grond (bij hoofdteelt op groeimedium)', 'Serres / permanente overkapping - met groeimedium,Voorteelt in volle grond (bij hoofdteelt op groeimedium)', 'Serres / permanente overkapping - vollegrondsproductie'))

landb_nietverhard_2016 <- lbgp_2016 |> 
  filter(GWSGRPH_LB != "Landbouwinfrastructuur") |> 
  filter(!GESP_PM_LB %in% c('Serres / permanente overkapping - met groeimedium', 'Serres / permanente overkapping - met groeimedium,Voorteelt en nateelt in volle grond (bij hoofdteelt op groeimedium)', 'Serres / permanente overkapping - met groeimedium,Voorteelt in volle grond (bij hoofdteelt op groeimedium)', 'Serres / permanente overkapping - vollegrondsproductie'))

# In harde bestemmingen
verhard_in_hard_2015 <- jaarbak_2015 |> # Resolutie jaarbak = 1 m²
  crop(vect(hard)) |>
  mask(vect(hard)) |>
  mask(vect(landb_nietverhard_2016), inverse = TRUE) # verwijder niet verharde landbouwpercelen

verhard_in_hard_2022 <- jaarbak_2022 |>
  crop(vect(hard)) |>
  mask(vect(hard)) |> 
  mask(vect(landb_nietverhard_2022), inverse = TRUE) # verwijder niet verharde landbouwpercelen

hard_verhard_2015 <- round(pull(global(verhard_in_hard_2015, "sum", na.rm = TRUE))/10000, 0) # in ha
hard_verhard_2022 <- round(pull(global(verhard_in_hard_2022, "sum", na.rm = TRUE))/10000, 0) # in ha

# In zachte bestemmingen
verhard_in_zacht_2015 <- jaarbak_2015 |>
  crop(vect(zacht)) |>
  mask(vect(zacht)) |> 
  mask(vect(landb_nietverhard_2016), inverse = TRUE)

verhard_in_zacht_2022 <- jaarbak_2022 |>
  crop(vect(zacht)) |>
  mask(vect(zacht)) |> 
  mask(vect(landb_nietverhard_2022), inverse = TRUE)

zacht_verhard_2015 <- round(pull(global(verhard_in_zacht_2015, "sum", na.rm = TRUE))/10000, 0) # in ha
zacht_verhard_2022 <- round(pull(global(verhard_in_zacht_2022, "sum", na.rm = TRUE))/10000, 0) # in ha


# 4. Bijkomende verharding in harde bestemmingen tegen 2040 (50% van bijkomend ruimtebeslag)

extraverhard_2040 <- round(as.numeric(0.5 * sum(st_area(rbr_h_ontwikkelbaar))/10000, 0)) # in ha



#////////////////////////////
# Doelbepaling
#////////////////////////////

# Doel harde bestemming = (verharding in harde bestemming 2022 + extra verharding tegen 2040) - verharding in harde bestemming 2015

doel_hard_sc1 <- (hard_verhard_2022 + extraverhard_2040) - hard_verhard_2015

# Doel zachte bestemming = verharding in zachte bestemming 2022 - verharding in harde bestemming 2015 - 0.2 * verharding in harde bestemming 2015

doel_zacht_sc1 <- round(zacht_verhard_2022 - (zacht_verhard_2015 - 0.2 * zacht_verhard_2015), 0)

```

##### **Op basis van de ecosysteemkaart**

```{r doelen_ecosysteemkaarten}

#///////////////////////////////////////////////////////////////////////
# Op basis van de ecosysteemkaarten
#///////////////////////////////////////////////////////////////////////

hard2016 <- ifel(ecosysteem_2016 %in% c(101, 102), 1, NA)
hard2022 <- ifel(ecosysteem_2022 %in% c(101, 102), 1, NA)

hard_r <- rasterize(vect(hard), ecosysteem_2022, field = 1)
zacht_r <- rasterize(vect(zacht), ecosysteem_2022, field = 1)

# In harde bestemmingen
verhard_in_hard_2016 <- ifel(!is.na(hard_r), hard2016, NA)
verhard_in_hard_2022_es <- ifel(!is.na(hard_r), hard2022, NA) 
 

hard_verhard_2016 <- round(pull(global(verhard_in_hard_2016, "sum", na.rm = TRUE))/100, 0) # in ha
hard_verhard_2022_es <- round(pull(global(verhard_in_hard_2022_es, "sum", na.rm = TRUE))/100, 0) # in ha

# In zachte bestemmingen
verhard_in_zacht_2016 <- ifel(!is.na(zacht_r), hard2016, NA)
verhard_in_zacht_2022_es <- ifel(!is.na(zacht_r), hard2022, NA)


zacht_verhard_2016 <- round(pull(global(verhard_in_zacht_2016, "sum", na.rm = TRUE))/100, 0) # in ha
zacht_verhard_2022_es <- round(pull(global(verhard_in_zacht_2022_es, "sum", na.rm = TRUE))/100, 0) # in ha


# 4. Bijkomende verharding in harde bestemmingen tegen 2040 (50% van bijkomend ruimtebeslag)

f2022 <- freq(ecosysteem_2022)
f2040 <- freq(ecosysteem_2040verhard)

extraverhard_2040 <- round((sum(f2040[f2040$value %in% c(101, 102), "count"]) - sum(f2022[f2022$value %in% c(101, 102), "count"]))/100, 0)

#////////////////////////////
# Doelbepaling
#////////////////////////////

# Doel harde bestemming = (verharding in harde bestemming 2022 + extra verharding tegen 2040) - verharding in harde bestemming 2015

doel_hard_sc1_es <- (hard_verhard_2022_es + extraverhard_2040) - hard_verhard_2016

# Doel zachte bestemming = verharding in zachte bestemming 2022 - verharding in harde bestemming 2015 - 0.2 * verharding in harde bestemming 2015

doel_zacht_sc1_es <- round(zacht_verhard_2022_es - (zacht_verhard_2016 - 0.2 * zacht_verhard_2016), 0)
```

#### b) Scenario 3

In scenario 3 verhogen we het ambitieniveau voor ontharding:

- Alle oververharde **tuinen, publieke terreinen en bedrijventerreinen**
- **Alle gebouwen in overstromingsgevoelig gebied** worden verwijderd
- Alle oververharde wegen

Het doel wordt niet opvoorhand berekend maar rechtstreeks bij de allocatie van de onthardingscellen (zie verder 2.3 c).

### 2.3. Doel alloceren

Aanpak:

1)  We selecteren de klassen "**royaal verhard**" en "**overmatig verhard**" uit de basiskaart die we opgebouwd hebben met de onthardingstool van dOMG. Daartoe laten we dezelfde rekenregels los op die basiskaart als degene die vervat zitten in de legende van de tool (zie ook GIS-handleiding voor de redenering achter de grenswaarden). De **extra verharding die erbij komt tot 2040** laten we ongemoeid omdat het weinig waarschijnlijk is dat vers verharde percelen al snel opnieuw onthard worden.
2)  We voegen de wegen toe uit de laag 'Opportuniteitenkaart onthardingswinst: **te veel weg in de lengte**'. Deze wegen krijgen een onthardingspercentage van 100% (volledig verwijderen).
3)  We voegen de geselecteerde polygonen samen met de polygonen van de "opportuniteitenkaart onthardingswinst: **niet-kerngebonden gebouwen in overstromingsgebied**".
4)  We voegen per polygoon een score toe voor het **gewenst percentage ontharding**: 50% voor tuinen, 25% andere oververharde percelen, 100% voor niet-kerngebonden gebouwen in overstromingsgebied
5)  We voegen een kolom toe met **harde/zachte bestemming**
6)  We voegen een kolom toe met per polygoon de gemiddelde score van de prioriteitenkaart **hydrologische veerkracht** (gemiddelde van de rasterkaart per polygoon).
7)  We vullen het doeloppervlak als volgt in:
    1)  Scenario 1: eerst de percelen in overstromingsgebied en de wegen die te lang zijn (onthardingspercentage 100%), de rest van de percelen wordt geselecteerd op basis van aflopende score voor hydrologische veerkracht tot het doeloppervlak bereikt wordt.
    2)  Scenario 2: eerst de percelen binnen het voedingsgebied van natuur en daarna de volgorde zoals in scenario 1.
    3)  Scenario 3: alle geschikt percelen worden geselecteerd.

### 0) Geschikte percelen

```{r doel invullen}

#//////////////////////////////////////////////////////////
# Stap 1: oververharde percelen en wegen cf. onhardingstool selecteren
#//////////////////////////////////////////////////////////

basiskaart <- BASISKAART_reduct

oververhard <- basiskaart |> 
  mutate(
    oppervlakte = as.numeric(st_area(geometry)),
    omtrek      = as.numeric(st_perimeter(geometry)),
    vormfact = as.numeric(oppervlakte / omtrek)
  ) |> 
  filter(
    # Regel 1: erftoegangswegen (izk = 1) met adressendichtheid tussen 40 en 180 (gemiddelde woondichtheid = idealiter max 4m verharde breedte) EN wegverharding breder dan 7 m 
    (izk == 1 & ADRDICHTH > 40 & ADRDICHTH < 180 & WEGVERH_B >= 7) |
    
    # Regel 2: OF erftoegangswegen (izk = 1) met adressendichtheid > 180 (hoge woondichtheid = idealiter 9m verharde breedte) EN wegverharding breder dan 12 m 
    (izk == 1 & ADRDICHTH >= 180 & WEGVERH_B >= 12) |
    
    # Regel 3: OF kruispunt is overmaats 
    (WBN_TYPE == "kruispuntzone" & vormfact >= 5.5 & BAK_pc > 75 ) |
  
    # Regel 4: OF pleinen, markten en parkeerterreinen (izk = 2) met meer dan 75% verharding 
    (izk == 2 & BAK_pc >= 75) |
    
    # Regel 5: OF verbindings- en ontsluitingswegen (izk = 3) met meer dan 16 m verharde breedte binnen de bebouwde kom (idealiter = max 12,5m)
    (izk == 3 & BEKO == "Bi") |
  
    # Regel 6: OF verbindings- en ontsluitingswegen (izk = 3) met meer dan 13 m verharde breedte buiten de bebouwde kom (idealiter = max 10m)
     
    (izk == 3 & BEKO == "Bu") |
    # Regel 7: OF wegen overgedragen door AWV naar de gemeente (standaard overmatig verhard) (WEGCAT bevat S of P --> geldt enkel als wegsegmenten.shp gebaseerd is op versie voor 2025, nu zijn er nieuwe categorieën)
    (grepl("S|P", WEGCAT)) |
    
    # Extra regel: landbouwpercelen met 1% <verharding < 5% 
    # (landgebr == 13 & TUINVERHpc > 1 & TUINVERHpc < 5) |  
  
    # Regel 8: OF publieke campussen (izk = 4) met meer dan 50% tuinverharding (max 1/3 verharding is streefdoel);
    (izk == 4 & TUINVERHpc >= 50) |
  
    # Regel 9: OF privaat residentieel gebied (izk = 5 of landgebr = 1 AND aantal adressen per wegsegment < 9) met meer dan 120 m² tuinverharding (40m² is streefdoel voor basisbehoefte, 80m² is vergunningsvrij)
    ((izk == 5 | landgebr == 1) & adres < 9 & TUINVERH >= 80) | # AANGEPAST: >= 120 -> >= 80
    # Regel 10: OF private bedrijvenzone (izk = 6) met meer dan 75% tuinverharding
    (izk == 6 & TUINVERHpc >= 75)
  )

# Verwijder serres (centroide in percelen oververhard)
oververhard <- oververhard[lengths(st_intersects(oververhard, st_centroid(serres_infrastruct))) == 0, ]

  # kolom toevoegen: potentieel onthardingspercentage = 50% voor residentiële tuinen, 25% elders
oververhard <- oververhard |> 
  mutate(onth_pc = if_else(
    (izk == 5 | landgebr == 1) & adres < 9, 
    50, 25, missing = 25)) |> 
  select(onth_pc, TUINVERH, TUINVERHpc, landgebr) |> 
  st_make_valid()
  

#//////////////////////////////////////////////////////////
# Stap 2 : Extra selectie wegen die te lang zijn (overbodig)
#//////////////////////////////////////////////////////////

basiskaart_wegen <- basiskaart %>%
  filter(landgebr <= 0) |> 
  vect() |> 
  makeValid()

wegen_lijn <- st_intersection(ontwinopp_weglengte, gebied)
wegen_lijn$FID <- NULL # de FID-kolom is gereserveerd voor QGIS
# wegen korter dan 50m verwijderen
wegen_lijn_filt <- wegen_lijn[as.numeric(st_length(wegen_lijn)) >= 50, ]

qgis_result <- qgis_run_algorithm(
  "native:buffer",
  INPUT = wegen_lijn_filt,
  DISTANCE = 15,
  SEGMENTS = 5,
  END_CAP_STYLE = 1,
  JOIN_STYLE = 0,
  MITER_LIMIT = 2,
  DISSOLVE = TRUE,
  SEPARATE_DISJOINT = FALSE
)

wegen_buffer <- qgis_as_terra(qgis_result) |> 
  makeValid()

qgis_result <- qgis_run_algorithm(
  "native:clip",
  INPUT = basiskaart_wegen,
  OVERLAY = wegen_buffer
)

wegen_poly <- qgis_as_terra(qgis_result)

# Alleen stukken overhouden die nog niet in 'oververhard' zitten
qgis_result <- qgis_run_algorithm(
  "native:difference",
  INPUT = wegen_poly,
  OVERLAY = oververhard
)

wegen_poly_cut <- qgis_as_terra(qgis_result)

# snippers verwijderen
wegen_poly_filt <- wegen_poly_cut[expanse(wegen_poly_cut) >= 200, ]

# onthardingspercentage = 100% -> volledig ontharden
wegen_poly_filt <- wegen_poly_filt |> 
  st_as_sf() |> 
  mutate(onth_pc = 100) |> 
  select(onth_pc, TUINVERH, TUINVERHpc, landgebr)
  
# Samenvoegen met oververhard
oververhard_wegen <- bind_rows(oververhard, wegen_poly_filt)


#//////////////////////////////////////////////////////////
# Stap 3: samenvoegen met niet-kerngebonden bebouwing in overstromingsgebied
#//////////////////////////////////////////////////////////

# kolom toevoegen: potentieel onthardingspercentage = 100%

overbebouwd <- opp_onthwin_overstr |> 
  st_intersection(gebied) |> 
  mutate(onth_pc = 100, TUINVERH = 0, TUINVERHpc = 0, landgebr = 100) |> 
  select(onth_pc, TUINVERH, TUINVERHpc, landgebr) 


# Gebruik QGIS union om beide lagen te combineren en het maximum te nemen bij een overlap
qgis_result <- qgis_run_algorithm(
  "native:union",
  INPUT = oververhard_wegen,
  OVERLAY = overbebouwd
)

te_ontharden <- qgis_as_terra(qgis_result)

te_ontharden$onth_pc <- pmax(te_ontharden$onth_pc, te_ontharden$onth_pc_2, na.rm = TRUE)
te_ontharden$TUINVERH <- pmin(te_ontharden$TUINVERH, te_ontharden$TUINVERH_2, na.rm = TRUE)
te_ontharden$TUINVERHpc <- pmin(te_ontharden$TUINVERHpc, te_ontharden$TUINVERHpc_2, na.rm = TRUE)
te_ontharden$landgebr <- pmin(te_ontharden$landgebr, te_ontharden$landgebr_2, na.rm = TRUE)


te_ontharden <- te_ontharden[c("onth_pc", "TUINVERH", "TUINVERHpc", "landgebr")]


#//////////////////////////////////////////////////////////
# Stap 4: toevoegen bestemming (hard/zacht)
#//////////////////////////////////////////////////////////

te_ontharden_sf <- st_as_sf(te_ontharden) |> 
  st_make_valid() |> 
  select(onth_pc, TUINVERH, TUINVERHpc, landgebr)

# Bestemmingskaart
zacht_sf <- st_sf(type = "zacht", geometry = zacht)
hard_sf  <- st_sf(type = "hard",  geometry = hard)

bestemming <- bind_rows(zacht_sf, hard_sf) |> 
  st_make_valid()

# Polygonen kleiner dan 10 m² verwijderen (kleine snippers)
te_ontharden_schoon <- te_ontharden_sf %>%
  mutate(opp_m2 = as.numeric(st_area(.))) %>%
  filter(opp_m2 >= 10)

# Join met bestemming als de centroide van te_ontharden in een bestemming ligt
resultaat_sf <- st_join(te_ontharden_schoon, bestemming["type"], join = function(x, y) st_intersects(st_centroid(x), y))



#//////////////////////////////////////////////////////////
# Stap 5: toevoegen gemiddelde hydrologische veerkracht
#//////////////////////////////////////////////////////////

resultaat_sf_clean <- resultaat_sf %>%
  filter(!st_is_empty(.)) %>% # Verwijder lege geometrieën
  st_make_valid() %>%         # Herstel eventuele GIS-fouten
  st_collection_extract("POLYGON") %>%  # Haal polygonen uit GEOMETRYCOLLECTIONS
  filter(st_geometry_type(.) %in% c("POLYGON", "MULTIPOLYGON"))

resultaat_sf_clean$hydro <- exact_extract(kans_onthwin_hydro_1m, resultaat_sf_clean, 'mean', progress = TRUE)

resultaat_sf_clean <- resultaat_sf_clean |> 
  # tuinen -> 50% verharding verwijderen
  mutate(winst = if_else(onth_pc == 50, TUINVERH * 0.5,
  # andere percelen met verharding -> 25% ontharden
  if_else(onth_pc == 25 & TUINVERH > 0, TUINVERH * 0.25,
  # wegen en volledig verharde percelen
  if_else(onth_pc == 25 & TUINVERH == 0, opp_m2 * 0.25,
  # gebouwen in overstromingsgebied en te lange wegen -> 100% ontharden
  if_else(onth_pc == 100, opp_m2 * 1, opp_m2 * 0.25))))) |> 
  mutate(winst_ha = round(winst/10000, 4))

# write_sf(resultaat_sf_clean, str_c("C:/GIS/NARA2026/3_Scenarios/ontharding_test.shp"), overwrite = TRUE)


#//////////////////////////////////////////////////////////
# Stap 6: voedingsgebieden natuur toevoegen
#//////////////////////////////////////////////////////////

voedingsgebied_01 <- ifel(is.na(voedingsgebied_combi), 0, 1)

resultaat_sf_clean$voeding <- exact_extract(voedingsgebied_01, resultaat_sf_clean, "mean")

# Minstens 50% van het perceel moet in voedingsgebied liggen
ontharding_potent <- resultaat_sf_clean |> 
  mutate(voeding01 = if_else(voeding >= 0.5, 1, 0))
```

### a) Scenario 1

```{r allocatie_sc1}

geselecteerd_sf <- ontharding_potent %>%
  # 1. Koppel het juiste doel aan het betreffende type
  mutate(doel = case_when(
    type == "zacht" ~ doel_zacht_sc1,
    type == "hard"  ~ doel_hard_sc1,
    TRUE ~ NA_real_
  )) %>%
  # 2. Groepeer per type
  group_by(type) %>%
  # 3. Sorteer aflopend op geschiktheid binnen de groep + eerst de 100% onthardingspercelen (overstromingsgebied)
  arrange(desc(onth_pc == 100), desc(hydro), .by_group = TRUE) %>%
  # 4. Bereken de cumulatieve winst
  mutate(cum_winst = cumsum(winst_ha)) %>%
  # 5. Selecteer zolang de gecumuleerde winst van de vorige stap het doel nog niet bereikte
  filter(lag(cum_winst, default = 0) < doel) %>%
  # 6. Maak de groepering weer ongedaan
  ungroup()

opp_sc1 <- geselecteerd_sf |> 
  st_make_valid() |> 
  group_by(type) |>
  summarise(opp = round(sum(winst)/10000),0 ) |> 
  pull(type, opp)

# write_sf(geselecteerd_sf, str_c("C:/GIS/NARA2026/3_Scenarios/ontharding_sc1.shp"), overwrite = TRUE)

# inzoomen op deelgebied
# (mapview(geselecteerd_sf, col.region = "red"))@map |> 
  # setView(lng = 5.35, lat = 50.8356, zoom = 17)



#//////////////////////////////////////
# Ecosysteemkaart aanpassen
#//////////////////////////////////////

# onth_pc 25 -> 1/4de van de cellen met code 102 worden omgezet naar code 104 (laag groen)
# onth_pc 50 -> 1/2de van de cellen omzetten naar code 104 of 103
# onth_pc 100 = volledig te ontharden percelen -> 101 en 102 omzetten naar 104

onthpc_r <- rasterize(geselecteerd_sf, ecosysteem_2040verhard, field = "onth_pc")

ecosysteem_2040_onthard <- ecosysteem_2040verhard

# Haal de waarden op als getallen voor snelle verwerking
v_eco  <- values(ecosysteem_2040verhard)
v_doel <- values(onthpc_r)

# Onthardingspercentage 100: cellen met 101 of 102 (gebouwen, wegen en verharding) worden 104 (laag groen)
v_eco[v_doel == 100 & v_eco %in% c(101, 102)] <- 104

# Onthardingspercentage 50: willekeurig 50% van de 102-cellen (verharding) worden 104
idx_50 <- which(v_doel == 50 & v_eco == 102)

set.seed(42) # zorgt ervoor dat de steekproef bij elke run hetzelfde is
idx_steekproef50 <- sample(idx_50, size = round(length(idx_50) * 0.75)) # 0.75 ipv 0.5 omdat verharding in tuinen ongeveer 50% onderschat wordt in de ecosysteemkaart
v_eco[idx_steekproef50] <- 104

# Onthardingspercentage 25 (wegen, pleinen): willekeurig 25% van de 102-cellen selecteren en omzetten naar 104
idx_25 <- which(v_doel == 25 & v_eco == 102) # een deel van deze wegen staat niet op de ecosysteemkaart -> draagt bij aan onderschatting ontharding in zachte bestemming 

set.seed(42) # zorgt ervoor dat de steekproef bij elke run hetzelfde is
idx_steekproef25 <- sample(idx_25, size = round(length(idx_25) * 0.25))
v_eco[idx_steekproef25] <- 104

# 6. Schrijf de aangepaste waarden terug in het raster
values(ecosysteem_2040_onthard) <- v_eco


writeRaster(ecosysteem_2040_onthard, str_c("C:/R/NARA2026/nara2026-git/scenarios/", studiegebied, "/output/sc1_ecosysteem_ontharding.tif"), overwrite = TRUE)



#//////////////////////////////////////////
# Controle: vergelijk resultaat met doelen
#//////////////////////////////////////////

# # ecosysteemkaart met ontharde cellen
# hard2040_onthard <- ifel(ecosysteem_2040_onthard %in% c(101, 102), 1, NA)
# # ecosysteemkaart 2022 + extra verharding tot 2040
# hard2040_hard <- ifel(ecosysteem_2040verhard %in% c(101, 102), 1, NA)
# 
# verhard_in_hard_2040_es <- ifel(!is.na(hard_r), hard2040_onthard, NA)
# verhard_in_hard_2040h_es <- ifel(!is.na(hard_r), hard2040_hard, NA)
# 
# 
# hard_verhard_2040_es <- round(pull(global(verhard_in_hard_2040_es, "sum", na.rm = TRUE))/100, 0) # in ha
# hard_verhard_2040h_es <- round(pull(global(verhard_in_hard_2040h_es, "sum", na.rm = TRUE))/100, 0) # in ha
# 
# # In zachte bestemmingen
# verhard_in_zacht_2040_es <- ifel(!is.na(zacht_r), hard2040_onthard, NA)
# verhard_in_zacht_2040h_es <- ifel(!is.na(zacht_r), hard2040_hard, NA)
# 
# 
# zacht_verhard_2040_es <- round(pull(global(verhard_in_zacht_2040_es, "sum", na.rm = TRUE))/100, 0) # in ha
# zacht_verhard_2040h_es <- round(pull(global(verhard_in_zacht_2040h_es, "sum", na.rm = TRUE))/100, 0) # in ha
# 
# 
# doel_hard2040 <- hard_verhard_2040h_es - hard_verhard_2040_es
# 
# doel_zacht2040 <- zacht_verhard_2040h_es - zacht_verhard_2040_es

```

### b) Scenario 2

```{r allocatie_sc2}

geselecteerd_sf <- ontharding_potent %>%
  # 1. Koppel het juiste doel aan het betreffende type
  mutate(doel = case_when(
    type == "zacht" ~ doel_zacht_sc1,
    type == "hard"  ~ doel_hard_sc1,
    TRUE ~ NA_real_
  )) %>%
  # 2. Groepeer per type
  group_by(type) %>%
  # 3. Sorteer aflopend op geschiktheid binnen de groep + eerst de 100% onthardingspercelen (overstromingsgebied)
  arrange(desc(voeding01 == 1), desc(onth_pc == 100), desc(hydro), .by_group = TRUE) %>%
  # 4. Bereken de cumulatieve winst
  mutate(cum_winst = cumsum(winst_ha)) %>%
  # 5. Selecteer zolang de gecumuleerde winst van de vorige stap het doel nog niet bereikte
  filter(lag(cum_winst, default = 0) < doel) %>%
  # 6. Maak de groepering weer ongedaan
  ungroup()

opp_sc2 <- geselecteerd_sf |> 
  st_make_valid() |> 
  group_by(type) |>
  summarise(opp = round(sum(winst)/10000),0 ) |> 
  pull(type, opp)

# write_sf(geselecteerd_sf, str_c("C:/GIS/NARA2026/3_Scenarios/ontharding_sc2.shp"), overwrite = TRUE)


#//////////////////////////////////////
# Ecosysteemkaart aanpassen
#//////////////////////////////////////

onthpc_r <- rasterize(geselecteerd_sf, ecosysteem_2040verhard, field = "onth_pc")

ecosysteem_2040_onthard <- ecosysteem_2040verhard

# Haal de waarden op als getallen voor snelle verwerking
v_eco  <- values(ecosysteem_2040verhard)
v_doel <- values(onthpc_r)

# Onthardingspercentage 100: cellen met 101 of 102 (gebouwen, wegen en verharding) worden 104 (laag groen)
v_eco[v_doel == 100 & v_eco %in% c(101, 102)] <- 104

# Onthardingspercentage 50: willekeurig 50% van de 102-cellen (verharding) worden 104
idx_50 <- which(v_doel == 50 & v_eco == 102)

set.seed(42) # zorgt ervoor dat de steekproef bij elke run hetzelfde is
idx_steekproef50 <- sample(idx_50, size = round(length(idx_50) * 0.75)) # 0.75 ipv 0.5 omdat verharding in tuinen ongeveer 50% onderschat wordt in de ecosysteemkaart
v_eco[idx_steekproef50] <- 104

# Onthardingspercentage 25 (wegen, pleinen): willekeurig 25% van de 102-cellen selecteren en omzetten naar 104
idx_25 <- which(v_doel == 25 & v_eco == 102) # een deel van deze wegen staat niet op de ecosysteemkaart -> draagt bij aan onderschatting ontharding in zachte bestemming 

set.seed(42) # zorgt ervoor dat de steekproef bij elke run hetzelfde is
idx_steekproef25 <- sample(idx_25, size = round(length(idx_25) * 0.25))
v_eco[idx_steekproef25] <- 104

# 6. Schrijf de aangepaste waarden terug in het raster
values(ecosysteem_2040_onthard) <- v_eco


writeRaster(ecosysteem_2040_onthard, str_c("C:/R/NARA2026/nara2026-git/scenarios/", studiegebied, "/output/sc2_ecosysteem_ontharding.tif"), overwrite = TRUE)

```

### c) Scenario 3

```{r allocatie_sc3}

geselecteerd_sf <- ontharding_potent

opp_sc3 <- geselecteerd_sf |> 
  st_make_valid() |> 
  group_by(type) |>
  summarise(opp = round(sum(winst)/10000),0 ) |> 
  pull(type, opp)

# write_sf(geselecteerd_sf, str_c("C:/GIS/NARA2026/3_Scenarios/ontharding_sc2.shp"), overwrite = TRUE)


#//////////////////////////////////////
# Ecosysteemkaart aanpassen
#//////////////////////////////////////

onthpc_r <- rasterize(geselecteerd_sf, ecosysteem_2040verhard, field = "onth_pc")

ecosysteem_2040_onthard <- ecosysteem_2040verhard

# Haal de waarden op als getallen voor snelle verwerking
v_eco  <- values(ecosysteem_2040verhard)
v_doel <- values(onthpc_r)

# Onthardingspercentage 100: cellen met 101 of 102 (gebouwen, wegen en verharding) worden 104 (laag groen)
v_eco[v_doel == 100 & v_eco %in% c(101, 102)] <- 104

# Onthardingspercentage 50: willekeurig 50% van de 102-cellen (verharding) worden 104
idx_50 <- which(v_doel == 50 & v_eco == 102)

set.seed(42) # zorgt ervoor dat de steekproef bij elke run hetzelfde is
idx_steekproef50 <- sample(idx_50, size = round(length(idx_50) * 0.75)) # 0.75 ipv 0.5 omdat verharding in tuinen ongeveer 50% onderschat wordt in de ecosysteemkaart
v_eco[idx_steekproef50] <- 104

# Onthardingspercentage 25 (wegen, pleinen): willekeurig 25% van de 102-cellen selecteren en omzetten naar 104
idx_25 <- which(v_doel == 25 & v_eco == 102) # een deel van deze wegen staat niet op de ecosysteemkaart -> draagt bij aan onderschatting ontharding in zachte bestemming 

set.seed(42) # zorgt ervoor dat de steekproef bij elke run hetzelfde is
idx_steekproef25 <- sample(idx_25, size = round(length(idx_25) * 0.25))
v_eco[idx_steekproef25] <- 104

# 6. Schrijf de aangepaste waarden terug in het raster
values(ecosysteem_2040_onthard) <- v_eco


writeRaster(ecosysteem_2040_onthard, str_c("C:/R/NARA2026/nara2026-git/scenarios/", studiegebied, "/output/sc3_ecosysteem_ontharding.tif"), overwrite = TRUE)
```

# Extra [Niet runnen]

## x1. Afkoppeling gebouwen

Gebouwen met minstens 100 m² tuin of een perceelgrootte van minstens 120 m² zijn verplicht om bij nieuwbouw of grondige verbouwing een infiltratievoorziening aan te leggen. We selecteren alle bebouwde cellen die grenzen aan een of meerdere niet-bebouwde cellen. Aangezien een rastercel 100 m² is, gaan we ervan uit dat we daarmee de gebouwen selecteren waarvoor de verplichting geldt. Cellen met code 101 in de ecosysteemkaart zijn gebouwen, cellen met codes \>= 103 zijn niet-bebouwde cellen.

### x1.1. Huidige toestand

We veronderstellen dat het regenwater van gebouwen (code 101) die binnen een zone vallen met riolering (riolering.shp) wordt afgevoerd naar de riolering en niet infiltreert in de bodem.

Binnen deze groep verfijnen we het aantal gebouwen waarvan het regenwater niet infiltreert op basis van het percentage nieuwbouw. We gaan er daarbij vanuit dat nieuwe gebouwen sinds 2014 voorzien zijn van een infiltratievoorziening (verplichting in gewestelijke hemelwaterverordening). Infiltratievoorzieningen bij renovaties zijn slechts verplicht sinds 2023 en worden niet mee in rekening gebracht. Tussen 2014 en 2024 kwamen er 117000 gebouwen bij. Dat is 4% van het gebouwenbestand in 2024. We gaan ervan uit dat die **4%** geldig is voor zowel gebieden met als zonder riolering.

**Opmerking**: 4% is waarschijnlijk een overschatting omdat niet alle nieuwbouw voorzien kan worden van een infiltratievoorziening.

### x1.2. Scenario's

Het aantal gebouwen waarvan het regenwater infiltreert verhogen we in scenario 1 en 2 op basis van de huidige renovatiesnelheid.

In 2024 waren er 2.7 miljoen gebouwen in Vlaanderen ([Statbel](https://statbel.fgov.be/nl/themas/bouwen-wonen/gebouwenpark#news)). Jaarlijks (2024) worden in Vlaanderen ongeveer 20000 renovatievergunningen uitgereikt (residentieel en niet-residentieel -\> zie [Statbel](https://statbel.fgov.be/nl/themas/bouwen-wonen/bouwvergunningen)). Dat is ongeveer 0.75% van het gebouwenbestand per jaar (of 3 per 1000 inwoners). Dat betekent dat tussen 2024 en 2050 ruwweg **19%** van de gebouwen gerenoveerd wordt. We gaan ervan uit dat die gebouwen voldoen aan de hemelwaterverordening van 2023 en een infiltratievoorziening installeren.

**Opmerking**: De Vlaamse langetermijnrenovatiestrategie voor gebouwen 2050 stelt als doel dat jaarlijks **3%** van de gebouwen gerenoveerd moet worden. Dat is **78%** van de gebouwen tegen 2050.-\> sluit eerder aan bij het maximalistisch scenario (3).

*Rapport VLARIO: Om de huidige overstromingsveiligheid te behouden voor een terugkeerperiode van 20 jaar, is een afkoppeling (liefst ontharding, of anders afkoppeling van de riolering) van verharde oppervlakken nodig van 35% tegen 2050 en 53% tegen 2100.*

**Opmerking**: omdat een groot deel van het regenwater herbruikt wordt (toiletspoeling, wassen), zal dat deel niet infiltreren en toch afspoelen via de riolering. Op basis van de dagelijkse neerslag, een hemelwaterput van 5000 l, een dakoppervlak van 125 m² en een gemiddeld regenwatergebruik van 100 l per dag (zie [VLARIO-rapport](https://www.vlario.be/site/files/downloads/Rapport-VLARIO-Impact-klimaatverandering-op-rioleringen.pdf)), wordt de infiltratie geschat op **65% van de jaarlijkse neerslag** (= overloopvolume van de hemelwaterput).

Scenario's:

- scenario 1: 23% extra infiltratie van bebouwde oppervlakte (4% huidige toestand + 19% trend tot 2050) **random** verdeeld over de bebouwde cellen (met tuin en riolering)
- scenario 2: 23% van bebouwde oppervlakte verdeeld over de bebouwde cellen (idem sc 1) die het **meest geschikt zijn voor infiltratie**
- scenario 3: 100% van bebouwde oppervlakte (idem sc 1)

#### a) Scenario 1

```{r afkoppeling_sc1}

# 1. Maak binair masker van bebouwde en onbebouwde cellen
# Bebouwd (101) krijgt waarde 1, de rest NA
bebouwd <- ifel(ecosysteem_2022 == 101, 1, NA)

# Niet-verhard (>= 103) krijgt waarde 1, de rest NA
niet_verhard <- ifel(ecosysteem_2022 >= 103, 1, NA)

# 2. Identificeer de cellen die grenzen aan niet-verharde cellen
# We kijken in een 3x3 window rondom elke bebouwde cel.
# Als er minstens één niet-bebouwde buur is, telt de focal functie dit op.
randen_masker <- focal(niet_verhard, w = 3, fun = "sum", na.rm = TRUE)
# Selecteer alleen cellen die bebouwd zijn én grenzen aan niet-verhard (> 0)
bebouwd_tuin <- mask(bebouwd, randen_masker, maskvalues = NA, updatevalue = NA)


# Selecteer de gebouwpixels die in een gebied met riolering liggen
bebouwd_riool <- mask(bebouwd, st_transform(riolering, st_crs(bebouwd)))

# combineer gebouw met riolering en tuin = potentieel infiltratie
bebouwd_infiltratie <- bebouwd_riool * bebouwd_tuin

mapview(bebouwd, col.region = "red", na.color = "transparent") + mapview(bebouwd_riool, col.region = "blue", na.color = "transparent") + mapview(bebouwd_tuin, col.region = "green", na.color = "transparent") + mapview(bebouwd_infiltratie, col.region = "yellow", na.color = "transparent")

# Doelstelling scenario's
infiltratie_n <- freq(bebouwd_infiltratie) %>% pull() # aantal bebouwde cellen met tuin
infiltratie_doel <- round(infiltratie_n * 0.23, 0) # 4% reeds afgekoppeld + 19% trend

# 3. Willekeurige selectie
# Haal de indices op van alle cellen die aan de criteria voldoen
cel_nummers <- cells(bebouwd_infiltratie)

# Kies een random aantal
n_samples <- infiltratie_doel 

# Controleer of we genoeg cellen hebben, anders nemen we alles
if(length(cel_nummers) > n_samples) {
  random_cel_nummers <- sample(cel_nummers, n_samples)
} else {
  random_cel_nummers <- cel_nummers
}

# Maak een leeg raster en vul de random cellen
infiltratie_sc <- rast(ecosysteem_2022)
values(infiltratie_sc) <- NA
infiltratie_sc[random_cel_nummers] <- 1

mapview(infiltratie_sc, na.color = "transparent") + mapview(ontharding_1na, col.regions = "darkblue", na.color = "transparent")

# 5. Resultaat opslaan of bekijken
# writeRaster(infiltratie_sc, "infiltratie_sc.tif", overwrite = TRUE)
```

## x2. Ontharding op basis van \# inwoners

### x2.1. Aantal inwoners per statistische sector

```{r bevolking_sector}

# 1. Residentiële gebouwen masker maken
# Code 101 EN residentieel == 1. De rest wordt NA.
res_gebouwen <- (ecosysteem == 101) & (residentieel == 1)
res_gebouwen[res_gebouwen == 0] <- NA 

# 2. Bevolking koppelen aan sectoren
stat_sectors <- stat_sectors %>%
  left_join(bevolking_stat, by = "cd_sector") %>%
  mutate(inwon = as.numeric(inwon))

# 3. Totaal aantal residentiële pixels per volledige sector berekenen
# We gebruiken 'sum' omdat de raster 1 is voor residentieel gebouw
stat_sectors$pixels_totaal <- terra::extract(res_gebouwen, vect(stat_sectors), fun = sum, na.rm = TRUE)[,2]

# 4. Sectoren versnijden met het studiegebied (Clip)
sectoren_clip <- st_intersection(stat_sectors, gebied)

# 5. Aantal residentiële pixels in de versneden delen berekenen
sectoren_clip$pixels_deel <- terra::extract(res_gebouwen, vect(sectoren_clip), fun = sum, na.rm = TRUE)[,2]

# 6. Bevolking pro rata berekenen
sectoren_resultaat <- sectoren_clip %>%
  mutate(
    # Voorkom delen door nul als een sector geen gebouwen heeft
    aandeel = ifelse(pixels_totaal > 0, pixels_deel / pixels_totaal, 0),
    inwon_deel = inwon * aandeel
  )

# 7. Samenvoegen (Dissolve) per gemeente (CNIS5)
gemeente_studiegebied <- sectoren_resultaat %>%
  group_by(CNIS5) %>%
  summarise(
    inwoners_totaal = sum(inwon_deel, na.rm = TRUE),
    do_union = TRUE # Dit versmelt de geometrieën
  )

# 8. Opslaan
st_write(gemeente_studiegebied, str_c("C:/R/NARA2026/nara2026-git/scenarios/", studiegebied, "/data/gemeente_bevolking_studiegebied.shp"))

```

De vorige stap berekent hoeveel inwoners er per gemeente zijn in het studiegebied. Op basis daarvan wordt het onthardingsdoel bepaald voor het deel van de gemeente dat in het studiegebied ligt (1 m² per inwoner). Het onthardingsdoel wordt vertaald in een aantal cellen (10m x 10m) waarvan het landgebruik moet veranderen. Alleen cellen die op de ecosysteemkaart code 102 hebben (stedelijk verhard) en die geen spoorweg of baanweg zijn, komen in aanmerking voor ontharding.

De te ontharden cellen worden geselecteerd op basis van een geschiktheidskaart.

### a) Scenario 1

Verharde oppervlakte binnen kernen ontharden op publieke terreinen (totale opp. = 1 m² per inwoner - statbel)

**Geschiktheidskaart**

- **Verharde cellen** die **geen wegen** zijn in **woonkernen** -\> alleen cellen die code 102 hebben in de ecosysteemkaart én NA in de wegenkaart én code 1 in de kernenkaart komen in aanmerking voor ontharding.
- De cellen worden bij voorkeur geselecteerd als ze eigendom zijn van een **lokale** (1), **regionale** (4) of **provinciale** overheid (9) of **OCMW** (5). Of indien het een **Publieke Levensbeschouwelijke Instelling** (8) is met een **onderwijs** (lu_niv2 = 35) of **zorgfunctie** (lu_niv2 = 33). De geschiktheid van de **andere publieke eigendommen** moet half zo groot zijn.
- De publieke cellen worden bij voorkeur geselecteerd als ze een van de volgende landgebruiksfuncties hebben (lu_niv2): **overige bebouwde percelen** (1), **sportterreinen** (6), **overige recreatie** (8), **gezondheidszorg** (33), **katoren&administratie** (34), **onderwijs** (35) of **overige diensten** (36). De andere scores in kaart lu_niv2 zijn niet geschikt.
- **Private cellen** met een onderwijsfunctie (35) zijn geschikt (selectie speelplaatsen).
- De geschiktheid moet toenemen naarmate de **cluster** van aaneengesloten geschikte cellen groter is en de cluster compacter is (om langerekte bermen of wegen uit te sluiten).

```{r geschiktheid_sc1}

# 1. Harde randvoorwaarde (Masker)
# Alleen 102 EN weg=1 EN kern=1
masker <- (ecosysteem == 102) & (is.na(wegen)) & (kernen == 1)
masker[masker == 0] <- NA


# 2. Score op basis van publieke eigendommen
# 1, 4, 5, 9 OF (8 EN lu is 33/35) = score 1

score_owner <- ifel(lu_niv2 %in% c(33, 35), # scholen & zorg op 1
                      1,
                      # lokale, regionale, prov. overheid & ocmw op 1
                      ifel((publiek_owner %in% c(1, 4, 5, 9)),
                           1,
                           # rest publiek op 0.5
                           ifel(is.na(publiek_owner), 0, 0.5)))

# 3. Score op basis van landgebruiksFunctie (lu_niv2)
# Geschikt (1): 1, 6, 8, 33, 34, 35, 36. De rest is NIET geschikt (0).

score_lu <- ifel((lu_niv2 %in% c(1, 6, 8, 33, 34, 35, 36)),
                  1, 0)

# 4. Gecombineerde basisgeschiktheid
basis_geschiktheid <- score_owner * score_lu * masker


# 5. Cluster-analyse (Grootte en Compactheid)

# 5.1. Clustergrootte
# Groepeer aaneengesloten cellen (patches)
clusters <- patches(basis_geschiktheid, directions = 8)

# Bereken oppervlakte per cluster (aantal cellen)
tab <- freq(clusters)
cluster_size <- classify(clusters, tab[, c("value", "count")])

# 5.1. Compactheid
# Gebruik 'moving window' om de verhouding tussen oppervlakte en rand te schatten
# Hoe meer buren van dezelfde cluster, hoe compacter.
dichtheid <- focal(clusters, w = 3, fun = function(x) {
  central_val <- x[5] # De 5e waarde in een 3x3 matrix is het midden
  if(is.na(central_val)) return(NA)
  sum(x == central_val, na.rm = TRUE) - 1 # -1 want we tellen de cel zelf niet mee
})

# 'dichtheid' geeft nu een score van 0 tot 8. 
# 8 = midden in een blok (zeer compact), 1 = uiteinde van een lijn (niet compact).

# Bereken de gemiddelde compactheid PER cluster
compactheid_tabel <- zonal(dichtheid, clusters, fun = "mean", na.rm = TRUE)

# Vertaal dit terug naar een kaart
compactheid <- classify(clusters, compactheid_tabel)

# 7. Finale Geschiktheidskaart
# We combineren de basis-score met een wegingsfactor voor grootte en vorm
# Je kan de gewichten hieronder aanpassen (bijv. log van de grootte)
geschiktheid_combi <- basis_geschiktheid * log10(cluster_size + 1) * (compactheid + 1)

geschiktheid <- ifel(geschiktheid_combi == 0, 1, geschiktheid_combi)


# writeRaster(geschiktheid, "geschiktheidskaart_ontharding.tif", overwrite=TRUE)
```

**Cellen alloceren**

Het onthardingsdoel per gemeente is 1 m² per inwoner. Als een gemeente 1000 inwoners heeft, moet er dus 1000 m² onthard worden = 10 cellen van 10x10m. Die 10 cellen moeten geplaatst worden op verharde cellen volgens hun geschiktheid.

```{r allocatie_sc1}

# 1. Rasteriseer de gemeentes (CNIS5 = code gemeente)
gemeente_rast <- rasterize(gemeente_studiegebied, geschiktheid, field = "CNIS5")

# 2. Maak een tabel met het doel per gemeente
doelen <- gemeente_studiegebied %>%
  st_drop_geometry() %>%
  mutate(cel_doel = ceiling(inwoners_totaal / 100)) %>%
  select(CNIS5, cel_doel)

# 3. Initialiseer het resultaat-raster (leeg/0)
ontharding_kaart <- geschiktheid
ontharding_kaart[] <- 0

# 4. Loop door elke gemeente om de beste cellen te 'selecteren'
unieke_gemeentes <- unique(doelen$CNIS5)

for (g in unieke_gemeentes) {
  # Haal het doel voor deze gemeente op
  streefcijfer <- doelen$cel_doel[doelen$CNIS5 == g]
  
  if (length(streefcijfer) == 0 || streefcijfer <= 0) next
  
  # Selecteer alle geschiktheidsscores binnen deze gemeente
  # We gebruiken een masker op basis van de gemeente_rast
  masker_gemeente <- gemeente_rast == g
  
  # Haal de waarden en hun cel-indices op
  cell_indices <- which(values(masker_gemeente) == 1)
  scores <- geschiktheid[cell_indices][,1]
  
  # Combineer index en score in een dataframe en filter op bruikbare cellen (>0)
  df_selectie <- data.frame(idx = cell_indices, score = scores) %>%
    filter(!is.na(score) & score > 0) %>%
    arrange(desc(score)) # Sorteer van hoogste naar laagste geschiktheid
  
  # Selecteer de top-N cellen
  aantal_te_selecteren <- min(nrow(df_selectie), streefcijfer)
  
  if (aantal_te_selecteren > 0) {
    top_indices <- df_selectie$idx[1:aantal_te_selecteren]
    # Markeer deze cellen in de resultaatkaart als 1 (ontharden)
    ontharding_kaart[top_indices] <- 1
  }
}

# 5. Opslaan en Visualiseren
# writeRaster(ontharding_kaart, "onthardingskaart.tif", overwrite=TRUE)

# Check: Hoeveel m2 wordt er in totaal onthard?
totaal_cellen <- global(ontharding_kaart, "sum", na.rm=TRUE)
print(paste("Totaal aantal ontharde cellen:", totaal_cellen))

mapview(ontharding_kaart) + mapview(geschiktheid) + mapview(gemeente_studiegebied, zcol = "CNIS5")

ontharding_1na <- ifel(ontharding_kaart == 0, NA, 1)
mapview(gebied, color = "red", alpha.regions = 0, na.color = "transparent") +
  mapview(ontharding_1na, col.regions = "darkblue", na.color = "transparent") + mapview(gemeente_studiegebied, zcol = "CNIS5")
```
