---
title: "03_Ontharding"
author: "NARA"
output: html_document
date: "2026-03-13"
editor_options: 
  chunk_output_type: console
---

```{r packages, include=FALSE}
library(sf)
library(terra)
library(dplyr)
library(tidyverse)
library(here)
library(readxl)
library(viridis)
library(mapview)
library(tools)     # Handig voor file_ext()
library(beepr)
library(leaflet) # Nodig voor colorFactor
library(exactextractr)

```

## 1. Data inladen en klaarmaken

De data zitten in een map "data" onder de folder van het `studiegebied` (rivierbeek, kleine_nete, dommel, herk_mombeek, ijzer, dijle). De folders van de studiegebieden zitten in de map scenarios, op hetzelfde niveau als het bestand `scenarios.Rproj`. Definieer in de eerste regel het studiegebied.

> | C:/R/NARA2026/scenarios
> |    `scenarios.Rproj`
> |    \|—– data
> |          \|—– grondwater
> |          `stat_sectors.shp`
> |    \|—– src -\> `03_Ontharding.Rmd`
> |    \|—– rivierbeek
> |          \|—– data -\>

### 1.1. Kies bestanden

De volgende datasets worden gebruikt:

- stat_sectors.shp -\> kaart van de statistische sectoren
- bevolking_stat.xlsx -\> inwonersaantal per statistische sector
- gebied.shp -\> polygoon van het gebied (zonder buffer)
- ecosysteem_2020.tif -\> ecosysteemkaart van het gebied (FLEA) in 2022
- ecosysteem_2016.tif -\> ecosysteemkaart van het gebied (FLEA) in 2016
- residentieel.tif -\> kaart van het residentieel gebied (selectie niv. 2 landgebruiksbestand)
- wegen.tif -\> kaart van de verrasterde wegbaan en spoorbaan (GRB)
- kernen.tif -\> kaart van de kernen
- lu_niv2.tif -\> niveau 2 van het landgebruiksbestand
- publiek_owner.tif -\> kaart van publieke eigendommen (publieke eigenaar)
- riolering.shp -\> kaart van de gebieden met riolering
- rbh -\> polygonen van de ruimteboekhouding 2026
- BASISKAART_reduct.shp-\> polygonen met bijbehorende info over verhardingstypologie en -graad, berekend met de [onthardingsscanner van dOMG](https://omgeving.vlaanderen.be/nl/aan-de-slag/de-onthardingsscanner-een-strategische-tool-voor-meer-groen-en-water-in-de-bebouwde-ruimte) -kans_onthwin_hydro_1m.tif -\> scores voor onthardingswinst op basis van hydrologische factoren uit de kansenkaart ontharding, d.i. de [prioriteitenkaart hydrologische veerkracht](https://www.vlaanderen.be/datavindplaats/catalogus/geintegreerde-prioriteitenkaart-voor-onthardingswinst-hydrologische-veerkracht)
- opp_onthwin_overstr.shp -\> polygonen uit [opportuniteitenkaart onthardingswinst](https://www.vlaanderen.be/datavindplaats/catalogus/opportuniteitenkaart-onthardingswinst-niet-kerngebonden-bebouwing-in-overstromingsgebied) voor niet-kerngebonden bebouwing in overstromingsgebied

```{r bestanden_folders}

studiegebied <- "herk_mombeek"

# Kies de bestanden die je nodig hebt

targets <- c("gebied.shp", "ecosysteem_2022.tif", "stat_sectors.shp", "bevolking_stat.xlsx", "residentieel.tif", "wegen.tif", "kernen.tif", "lu_niv2.tif", "publiek_owner.tif", "riolering.shp", "BASISKAART_reduct.shp", "rbh.shp", "jaarbak_2015.tif", "jaarbak_2022.tif", "hoogrisico_prioritair.shp", "kans_onthwin_1m.tif", "kans_onthwin_hydro_1m.tif", "opp_onthwin_overstr.shp")

# In welke folders zitten de data?

search_paths <- c(str_c("C:/R/NARA2026/nara2026-git/scenarios/", studiegebied, "/data"), "C:/R/NARA2026/nara2026-git/scenarios/data", str_c("C:/R/NARA2026/nara2026-git/scenarios/", studiegebied, "/output")
)

```

### 1.2. Data inladen

Het script laadt alle bestanden in de lijst `targets` in, zet de extent en de crs van alle rasters om naar die van de kaart **lu_niv2** en ze de kaarten in de Global environment.

```{r data, message=FALSE, warning=FALSE }

# 1. Inladen bestanden

all_available_files <- list.files(search_paths, full.names = TRUE, recursive = TRUE)

# Filter de lijst: behoud alleen de bestanden die in je 'targets' lijst staan
files_to_load <- all_available_files[basename(all_available_files) %in% targets]

# functie om de bestanden in te laden (tifs, shapes en xlsx)
load_file <- function(path) {
  ext <- tolower(file_ext(path))
  obj <- switch(ext,
    "shp"  = st_read(path, quiet = TRUE),
    "tif"  = rast(path),
    "xlsx" = read_excel(path),
    stop(paste("Bestandstype niet ondersteund:", ext))
  )
  return(obj)
}

data_list <- lapply(files_to_load, load_file)

names(data_list) <- file_path_sans_ext(basename(files_to_load))

# 2. CRS en extent gelijkstellen

ref_raster <- data_list$ecosysteem_2020

# # Functie om rasters te harmoniseren --> hier niet toepassen, sommige rasters op 1m resolutie nodig
# harmoniseer_raster <- function(r, ref) {
#   # Controleer of het object een raster is
#   if (!inherits(r, "SpatRaster")) {
#     return(r) 
#   }
#   # 'near' voor categorische data (codes), 'bilinear' voor continue data
#   is_cat <- is.factor(r) || is.bool(r)
#   method_type <- if(is_cat) "near" else "bilinear"
#   # CRS, extent en resolutie van ref_raster
#   r_gelijkaardig <- project(r, ref, method = method_type)
#   # Bijknippen met ref_raster
#   r_geclipt <- mask(r_gelijkaardig, ref)
#   return(r_geclipt)
# }

# # Pas functie toe op de hele lijst
# data_list_ok <- lapply(data_list, harmoniseer_raster, ref = ref_raster)


# 3. Zet bestanden in je Global Environment
# list2env(data_list_ok, envir = .GlobalEnv)
list2env(data_list, envir = .GlobalEnv)
```

## 2. Ontharding

### 2.1 Doel bepalen

Scenario 1 en 2: onthardingsdoel op basis van BRV -\> De verhardingsgraad van het ruimtebeslag in harde bestemmingen is ten laatste tegen 2050 opnieuw op het niveau van 2015. In zachte bestemmingen is er een bijkomende opgave van 20% afname van de verharding tov 2015 (voor zover ik begrijp) Volgens <https://betonmeter.be/> betekent dat 8.375 ha in harde bestemmingen en 10.999 ha in de zachte bestemmingen.

Aanpak:

- Doelbepaling harde bestemmingen: Per deelgebied de verharding van jaarBAK 2015 in harde bestemmingen vergelijken met de verharding van jaarbak 2022 in die bestemmingen
  - De harde bestemmingen komen overeen met de bestemmingscategorieën ‘Wonen’ (01), ‘Recreatie’ (02), ‘Industrie – buiten poorten’ (07), ‘Industrie – poorten’ (7p) en delen van ‘Overig groen’ (04) en ‘Overige’ (08) van de [Ruimteboekhouding RSV](https://indicatoren.omgeving.vlaanderen.be/indicatoren/ruimteboekhouding-rsv) (laag rbh.shp). De tabel op p 18-20 van [Poelmans et al 2016 - Indicatoren ruimtelijk rendement -](https://omgeving.vlaanderen.be/sites/default/files/2021-10/Rapport_indicatoren%20ruimtelijk%20rendement.pdf) geeft aan welke gedetailleerde categorieën uit de ruimteboekhouding tot de harde en de zachte bestemmingen behoren.
- Doelbepaling zachte bestemmingen: verschil tussen verharding in niet-harde bestemmingen in 2022 en in 2015 + 20% van de verharding in de niet-harde bestemmingen in 2015.

Aanvullend: compenseren voor bijkomende verharding tussen 2022 en 2040. Het BRV stelt een geleidelijke afname voor van het netto bijkomend ruimtebeslag tegen 2040, met als tussenmijlpaal een maximale ruimtebeslag-snelheid van 3 ha/dag tegen 2025. Ugent berekende dat het totale quotum bijkomend ruimtebeslag voor Vlaanderen nog maximaal 11.933 ha bedraagt voor de periode 2022 tot 2040. Zowat de helft van het ruimtebeslag is momenteel verhard. We rekenen met eenzelfde verhardingsgraad (50%) voor het bijkomende ruimtebeslag.

```{r doel bepalen scen1 en 2}
# 1. harde bestemmingen afbakenen
hard_overig_groen <- c("0500", "0510", "0600", "0610", "0611", "0630", "0631", "0680", "0739", "042","043", "08102")
hard_overig <- c("0200", "0210", "0230", "0231", "0232", "0233", "0234", "0235", "0237", "0238", "0280", "0300", "0432", "1310", "1311", "1330", "1331", "1332", "1333", "1334", "1336", "1380", "1500", "1501", "1502", "1504", "1505", "1530", "1601", "1610", "1630", "1631", "1635", "1636", "1700", "072", "081", "093", "103", "113", "131", "132")
hard_rest <- c("01", "02", "07", "07p", "09")


rbh <- rbh |> 
  select(-c(SHAPE_Leng, SHAPE_Area))
gebied <- gebied |>
  select(-c(Shape_Leng, Shape_Area))

hard <- rbh |>
  st_intersection(gebied) |>
  filter(
    (rbh %in% hard_rest) |
    (bestem %in% hard_overig) |
    (bestem %in% hard_overig_groen)) |>
  st_union()

# 2. Zachte bestemmingen afbakenen (rbh niet in 'hard)
rbh_gebied <- st_intersection(rbh, gebied)

zacht <- st_difference(rbh_gebied, hard) |>
  st_union()

# 3. Verharding
# In harde bestemmingen
verhard_in_hard_2015 <- jaarbak_2015 |>
  crop(vect(hard)) |>
  mask(vect(hard))

verhard_in_hard_2022 <- jaarbak_2022 |>
  crop(vect(hard)) |>
  mask(vect(hard))

hard_verhard_2015 <- round(pull(global(verhard_in_hard_2015, "sum", na.rm = TRUE))/10000, 0) # in ha
hard_verhard_2022 <- round(pull(global(verhard_in_hard_2022, "sum", na.rm = TRUE))/10000, 0) # in ha

# In zachte bestemmingen
verhard_in_zacht_2015 <- jaarbak_2015 |>
  crop(vect(zacht)) |>
  mask(vect(zacht))

verhard_in_zacht_2022 <- jaarbak_2022 |>
  crop(vect(zacht)) |>
  mask(vect(zacht))

zacht_verhard_2015 <- round(pull(global(verhard_in_zacht_2015, "sum", na.rm = TRUE))/10000, 0) # in ha
zacht_verhard_2022 <- round(pull(global(verhard_in_zacht_2022, "sum", na.rm = TRUE))/10000, 0) # in ha


zacht_verhard_2015_80pct <- 0.8 * zacht_verhard_2015

extraverhard_tot_2040 <- 0.5 * 11933 # 50% verharding in 11.933 ha extra ruimtebeslag tot 2040



#//////////////////////////////////////////////////
# Ruimtebeslagrisico - doorrekening methode HoGent
#//////////////////////////////////////////////////

rbh_vl <- st_read("C:/R/NARA2026/nara2026-git/scenarios/data/rbh_20240101.shp")
ruimtebeslag_vl <- rast("C:/R/NARA2026/nara2026-git/scenarios/data/lu_ruibes_vlaa_2022_v3.tif")
rbr_pr <- st_read("C:/R/NARA2026/nara2026-git/scenarios/data/RBR_PR_HR_Categ.shp")



# Ruimtebeslag vectoriseren
ruimtebeslag_1 <- ifel(ruimtebeslag_vl == 1, 1, NA)

ruimtebeslag_vect <- as.polygons(ruimtebeslag_1, dissolve = TRUE)

# Harde bestemmingen
hard_vl <- rbh_vl |>
  filter((rbh %in% hard_rest) |
    (bestem %in% hard_overig) |
    (bestem %in% hard_overig_groen)) |> 
  filter(bestem != "1504") |> # water buiten beschouwing laten
  st_union()

# RBR = Harde bestemmingen die nog geen ruimtebeslag zijn
rbr_vl <- hard_vl |> 
  st_difference(st_as_sf(ruimtebeslag_vect))
  
rbr_union <- st_union(rbr_vl) 

opp_rbr <- sum(st_area(rbr_union))/10000


# Overig_groen in rbr

rbr_overiggroen <- rbh_vl |>
  filter(bestem %in% hard_overig_groen) |>
  st_union() |> 
  st_intersection(rbr_union)

opp_rbr_og <- sum(st_area(rbr_overiggroen))/10000


# Hoog risico RBR = RBR - overig_groen - recreatie
recreatie <- rbh_vl |> filter(rbh == "02") |> st_union()

rbr_recreatie <- recreatie |> st_intersection(rbr_union)

opp_recreatie <- sum(st_area(rbr_recreatie))/10000

rbr_verwijderen <- st_union(rbr_overiggroen, rbr_recreatie)

rbr_hr <- rbr_union |>  # reeds zonder water
  st_difference(rbr_verwijderen)
opp_hoogrisico <- sum(st_area(rbr_hr))/10000


rbr_pr_union <- st_union(rbr_pr) # rbr hoog risico prioritair niet bebouwen (HoGent)
opp_prioritair <- sum(st_area(rbr_pr_union))/10000 # Niet bebouwen

rbr_niet_pr <- rbr_hr |> st_difference(rbr_pr_union) # rbr hoog risico niet prioritair

opp_nietprioritair <- sum(st_area(rbr_niet_pr))/10000 # Wel bebouwen (zou +/- 10000 ha moeten zijn)

mapview(rbr_hr, col.region = "pink") + mapview(rbr_pr_union)

# sneller
hard_select_vl <- rbh_vl |>
  filter((rbh %in% hard_rest) |
           (bestem %in% hard_overig) |
           (bestem %in% hard_overig_groen)) |> 
  filter(bestem != "1504") |> # water buiten beschouwing laten
  filter(rbh != "02") |> # recreatie weglaten
  filter(!bestem %in% hard_overig_groen) |>  # overig_groen weglaten
  st_union()

rbr_hr <- hard_select_vl |> 
  st_difference(st_as_sf(ruimtebeslag_vect))

rbr_hr_union <- st_union(rbr_hr) 

opp_rbr_hr <- sum(st_area(rbr_hr_union))/10000

rbr_pr_union <- st_union(rbr_pr) # rbr hoog risico prioritair niet bebouwen (HoGent)
opp_prioritair <- sum(st_area(rbr_pr_union))/10000 # Niet bebouwen

rbr_niet_pr <- rbr_hr_union |> st_difference(rbr_pr_union) # rbr hoog risico niet prioritair

opp_nietprioritair <- sum(st_area(rbr_niet_pr))/10000 # Wel bebouwen (zou +/- 10000 ha moeten zijn)

st_write(rbr_niet_pr, "C:/GIS/NARA2026/3_Scenarios/rbr_niet_pr.shp")

```

Scenario 3:

- Doel: 50% van laagste categorie wegen (landbouwwegen) verwijderen + alle [verspreide bebouwing](https://www.vlaanderen.be/datavindplaats/catalogus/kernen-linten-verspreide-bebouwing-in-vlaanderen-verspreide-bebouwing-toestand-2022) in overstromingsgevoelig gebied en in natuurnetwerken (-\> wat is dat? SBZH?)

### 2.2 Doel invullen

Een poging, om niet met vage clusteralgoritmes te moeten werken:

1)  We selecteren de klassen "royaal verhard" en "overmatig verhard" uit de basiskaart die we opgebouwd hebben met de onthardingstool van dOMG. Daartoe laten we dezelfde rekenregels los op die basiskaart als degene die vervat zitten in de legende van de tool (zie ook GIS-handleiding voor de redenering achter de grenswaarden).
2)  We voegen de geselecteerde polygonen samen met de polygonen van de "opportuniteitenkaart onthardingswinst: niet-kerngebonden gebouwen in overstromingsgebied" --\> ofwel deze kaart eerst gebruiken: al deze polygonen worden sowieso volledig onthard, wat overblijft van het doelopp realiseren we in de andere polygonen
3)  we voegen per polygoon een score toe voor gewenst percentage ontharding: 50% voor tuinen, 25% andere oververharde percelen, 100% voor niet-kerngebonden gebouwen in overstromingsgebied
4)  we voegen een kolom toe met harde/zachte bestemming
5)  We voegen een kolom toe met per polygoon de gemiddelde score van de prioriteitenkaart hydrologische veerkracht (gemiddelde van de rasterkaart per polygoon)
6)  We groeperen de polygonen per bouwblok of per statistische sector en voegen opnieuw een kolom toe met de score van de prioriteitenkaart hydrologische veerkracht (gemiddelde per bouwblok of per statistische sector dus)
7)  We rangschikken de polygonen op bestemmingstype, op hoogste score per bouwblok of statistische sector, en daarbinnen op hoogste score per polygoon.
8)  We vullen het doeloppervlak als volgt in: eerst de percelen met de hoogste scores per bouwblok of statistische sector invullen (obv gewenst percentage ontharding: opp perceel x fractie ontharding), als het doelopp bijna bereikt is en de volledige in te vullen oppervlakte per bouwblok of statistische sector te groot: binnen een bouwblok of statistische sector eerst de hoogste scores invullen (obv gewenst percentage ontharding) tot het doeloppervlak bereikt wordt.

```{r doel invullen}
# Stap 1: oververharde percelen en wegen cf. onhardingstool selecteren
basiskaart <- BASISKAART_reduct

oververhard <- basiskaart |> 
  mutate(
    oppervlakte = as.numeric(st_area(geometry)),
    omtrek      = as.numeric(st_perimeter(geometry)),
    vormfact = as.numeric(oppervlakte / omtrek)
  ) |> 
  filter(
    # Regel 1: erftoegangswegen (izk = 1) met adressendichtheid tussen 40 en 180 (gemiddelde woondichtheid = idealiter max 4m verharde breedte) EN wegverharding breder dan 7 m 
    (izk == 1 & ADRDICHTH > 40 & ADRDICHTH < 180 & WEGVERH_B >= 7) |
    
    # Regel 2: OF erftoegangswegen (izk = 1) met adressendichtheid > 180 (hoge woondichtheid = idealiter 9m verharde breedte) EN wegverharding breder dan 12 m 
    (izk == 1 & ADRDICHTH >= 180 & WEGVERH_B >= 12) |
    
    # Regel 3: OF kruispunt is overmaats 
    (WBN_TYPE == "kruispuntzone" & vormfact >= 5.5 & BAK_pc > 75 ) |
  
    # Regel 4: OF pleinen, markten en parkeerterreinen (izk = 2) met meer dan 75% verharding 
    (izk == 2 & BAK_pc >= 75) |
    
    # Regel 5: OF verbindings- en ontsluitingswegen (izk = 3) met meer dan 16 m verharde breedte binnen de bebouwde kom (idealiter = max 12,5m)
    (izk == 3 & BEKO == "Bi") |
  
    # Regel 6: OF verbindings- en ontsluitingswegen (izk = 3) met meer dan 13 m verharde breedte buiten de bebouwde kom (idealiter = max 10m)
     
    (izk == 3 & BEKO == "Bu") |
    # Regel 7: OF wegen overgedragen door AWV naar de gemeente (standaard overmatig verhard) (WEGCAT bevat S of P --> geldt enkel als wegsegmenten.shp gebaseerd is op versie voor 2025, nu zijn er nieuwe categorieën)
    (grepl("S|P", WEGCAT)) |
  
    # Regel 8: OF publieke campussen (izk = 4) met meer dan 50% tuinverharding (max 1/3 verharding is streefdoel);
    (izk == 4 & TUINVERHpc >= 50) |
  
    # Regel 9: OF privaat residentieel gebied (izk = 5 of landgebr = 1 AND aantal adressen per wegsegment < 9) met meer dan 120 m² tuinverharding (40m² is streefdoel voor basisbehoefte, 80m² is vergunningsvrij)
    ((izk == 5 | landgebr == 1) & adres < 9 & TUINVERH >= 120) |
  
    # Regel 10: OF private bedrijvenzone (izk = 6) met meer dan 75% tuinverharding
    (izk == 6 & TUINVERHpc >= 75)
  )

  # kolom toevoegen: potentieel onthardingspercentage = 50% voor residentiële tuinen, 25% elders
oververhard <- oververhard |> 
  mutate(onth_pc = if_else(
    (izk == 5 | landgebr == 1) & adres < 9, 
    50, 
    25, missing = 25)) |> 
  select(onth_pc)
  
# Stap 2: samenvoegen met niet-kerngebonden bebouwing in overstromingsgebied
  # kolom toevoegen: potentieel onthardingspercentage = 100%
overbebouwd <- opp_onthwin_overstr |> 
  mutate(onth_pc = 100) |> 
  select(onth_pc)


te_ontharden <- bind_rows(oververhard, overbebouwd)


overlap <- st_intersection(overbebouwd, oververhard)

mapview(overlap)

```

## **Oude versie:**

### Aantal inwoners per statistische sector

```{r bevolking_sector}

# 1. Residentiële gebouwen masker maken
# Code 101 EN residentieel == 1. De rest wordt NA.
res_gebouwen <- (ecosysteem == 101) & (residentieel == 1)
res_gebouwen[res_gebouwen == 0] <- NA 

# 2. Bevolking koppelen aan sectoren
stat_sectors <- stat_sectors %>%
  left_join(bevolking_stat, by = "cd_sector") %>%
  mutate(inwon = as.numeric(inwon))

# 3. Totaal aantal residentiële pixels per volledige sector berekenen
# We gebruiken 'sum' omdat de raster 1 is voor residentieel gebouw
stat_sectors$pixels_totaal <- terra::extract(res_gebouwen, vect(stat_sectors), fun = sum, na.rm = TRUE)[,2]

# 4. Sectoren versnijden met het studiegebied (Clip)
sectoren_clip <- st_intersection(stat_sectors, gebied)

# 5. Aantal residentiële pixels in de versneden delen berekenen
sectoren_clip$pixels_deel <- terra::extract(res_gebouwen, vect(sectoren_clip), fun = sum, na.rm = TRUE)[,2]

# 6. Bevolking pro rata berekenen
sectoren_resultaat <- sectoren_clip %>%
  mutate(
    # Voorkom delen door nul als een sector geen gebouwen heeft
    aandeel = ifelse(pixels_totaal > 0, pixels_deel / pixels_totaal, 0),
    inwon_deel = inwon * aandeel
  )

# 7. Samenvoegen (Dissolve) per gemeente (CNIS5)
gemeente_studiegebied <- sectoren_resultaat %>%
  group_by(CNIS5) %>%
  summarise(
    inwoners_totaal = sum(inwon_deel, na.rm = TRUE),
    do_union = TRUE # Dit versmelt de geometrieën
  )

# 8. Opslaan
st_write(gemeente_studiegebied, str_c("C:/R/NARA2026/nara2026-git/scenarios/", studiegebied, "/data/gemeente_bevolking_studiegebied.shp"))

```

De vorige stap berekent hoeveel inwoners er per gemeente zijn in het studiegebied. Op basis daarvan wordt het onthardingsdoel bepaald voor het deel van de gemeente dat in het studiegebied ligt (1 m² per inwoner). Het onthardingsdoel wordt vertaald in een aantal cellen (10m x 10m) waarvan het landgebruik moet veranderen. Alleen cellen die op de ecosysteemkaart code 102 hebben (stedelijk verhard) en die geen spoorweg of baanweg zijn, komen in aanmerking voor ontharding.

De te ontharden cellen worden geselecteerd op basis van een geschiktheidskaart.

### a) Scenario 1

Verharde oppervlakte binnen kernen ontharden op publieke terreinen (totale opp. = 1 m² per inwoner - statbel)

**Geschiktheidskaart**

- **Verharde cellen** die **geen wegen** zijn in **woonkernen** -\> alleen cellen die code 102 hebben in de ecosysteemkaart én NA in de wegenkaart én code 1 in de kernenkaart komen in aanmerking voor ontharding.
- De cellen worden bij voorkeur geselecteerd als ze eigendom zijn van een **lokale** (1), **regionale** (4) of **provinciale** overheid (9) of **OCMW** (5). Of indien het een **Publieke Levensbeschouwelijke Instelling** (8) is met een **onderwijs** (lu_niv2 = 35) of **zorgfunctie** (lu_niv2 = 33). De geschiktheid van de **andere publieke eigendommen** moet half zo groot zijn.
- De publieke cellen worden bij voorkeur geselecteerd als ze een van de volgende landgebruiksfuncties hebben (lu_niv2): **overige bebouwde percelen** (1), **sportterreinen** (6), **overige recreatie** (8), **gezondheidszorg** (33), **katoren&administratie** (34), **onderwijs** (35) of **overige diensten** (36). De andere scores in kaart lu_niv2 zijn niet geschikt.
- **Private cellen** met een onderwijsfunctie (35) zijn geschikt (selectie speelplaatsen).
- De geschiktheid moet toenemen naarmate de **cluster** van aaneengesloten geschikte cellen groter is en de cluster compacter is (om langerekte bermen of wegen uit te sluiten).

```{r geschiktheid_sc1}

# 1. Harde randvoorwaarde (Masker)
# Alleen 102 EN weg=1 EN kern=1
masker <- (ecosysteem == 102) & (is.na(wegen)) & (kernen == 1)
masker[masker == 0] <- NA


# 2. Score op basis van publieke eigendommen
# 1, 4, 5, 9 OF (8 EN lu is 33/35) = score 1

score_owner <- ifel(lu_niv2 %in% c(33, 35), # scholen & zorg op 1
                      1,
                      # lokale, regionale, prov. overheid & ocmw op 1
                      ifel((publiek_owner %in% c(1, 4, 5, 9)),
                           1,
                           # rest publiek op 0.5
                           ifel(is.na(publiek_owner), 0, 0.5)))

# 3. Score op basis van landgebruiksFunctie (lu_niv2)
# Geschikt (1): 1, 6, 8, 33, 34, 35, 36. De rest is NIET geschikt (0).

score_lu <- ifel((lu_niv2 %in% c(1, 6, 8, 33, 34, 35, 36)),
                  1, 0)

# 4. Gecombineerde basisgeschiktheid
basis_geschiktheid <- score_owner * score_lu * masker


# 5. Cluster-analyse (Grootte en Compactheid)

# 5.1. Clustergrootte
# Groepeer aaneengesloten cellen (patches)
clusters <- patches(basis_geschiktheid, directions = 8)

# Bereken oppervlakte per cluster (aantal cellen)
tab <- freq(clusters)
cluster_size <- classify(clusters, tab[, c("value", "count")])

# 5.1. Compactheid
# Gebruik 'moving window' om de verhouding tussen oppervlakte en rand te schatten
# Hoe meer buren van dezelfde cluster, hoe compacter.
dichtheid <- focal(clusters, w = 3, fun = function(x) {
  central_val <- x[5] # De 5e waarde in een 3x3 matrix is het midden
  if(is.na(central_val)) return(NA)
  sum(x == central_val, na.rm = TRUE) - 1 # -1 want we tellen de cel zelf niet mee
})

# 'dichtheid' geeft nu een score van 0 tot 8. 
# 8 = midden in een blok (zeer compact), 1 = uiteinde van een lijn (niet compact).

# Bereken de gemiddelde compactheid PER cluster
compactheid_tabel <- zonal(dichtheid, clusters, fun = "mean", na.rm = TRUE)

# Vertaal dit terug naar een kaart
compactheid <- classify(clusters, compactheid_tabel)

# 7. Finale Geschiktheidskaart
# We combineren de basis-score met een wegingsfactor voor grootte en vorm
# Je kan de gewichten hieronder aanpassen (bijv. log van de grootte)
geschiktheid_combi <- basis_geschiktheid * log10(cluster_size + 1) * (compactheid + 1)

geschiktheid <- ifel(geschiktheid_combi == 0, 1, geschiktheid_combi)


# writeRaster(geschiktheid, "geschiktheidskaart_ontharding.tif", overwrite=TRUE)
```

**Cellen alloceren**

Het onthardingsdoel per gemeente is 1 m² per inwoner. Als een gemeente 1000 inwoners heeft, moet er dus 1000 m² onthard worden = 10 cellen van 10x10m. Die 10 cellen moeten geplaatst worden op verharde cellen volgens hun geschiktheid.

```{r allocatie_sc1}

# 1. Rasteriseer de gemeentes (CNIS5 = code gemeente)
gemeente_rast <- rasterize(gemeente_studiegebied, geschiktheid, field = "CNIS5")

# 2. Maak een tabel met het doel per gemeente
doelen <- gemeente_studiegebied %>%
  st_drop_geometry() %>%
  mutate(cel_doel = ceiling(inwoners_totaal / 100)) %>%
  select(CNIS5, cel_doel)

# 3. Initialiseer het resultaat-raster (leeg/0)
ontharding_kaart <- geschiktheid
ontharding_kaart[] <- 0

# 4. Loop door elke gemeente om de beste cellen te 'selecteren'
unieke_gemeentes <- unique(doelen$CNIS5)

for (g in unieke_gemeentes) {
  # Haal het doel voor deze gemeente op
  streefcijfer <- doelen$cel_doel[doelen$CNIS5 == g]
  
  if (length(streefcijfer) == 0 || streefcijfer <= 0) next
  
  # Selecteer alle geschiktheidsscores binnen deze gemeente
  # We gebruiken een masker op basis van de gemeente_rast
  masker_gemeente <- gemeente_rast == g
  
  # Haal de waarden en hun cel-indices op
  cell_indices <- which(values(masker_gemeente) == 1)
  scores <- geschiktheid[cell_indices][,1]
  
  # Combineer index en score in een dataframe en filter op bruikbare cellen (>0)
  df_selectie <- data.frame(idx = cell_indices, score = scores) %>%
    filter(!is.na(score) & score > 0) %>%
    arrange(desc(score)) # Sorteer van hoogste naar laagste geschiktheid
  
  # Selecteer de top-N cellen
  aantal_te_selecteren <- min(nrow(df_selectie), streefcijfer)
  
  if (aantal_te_selecteren > 0) {
    top_indices <- df_selectie$idx[1:aantal_te_selecteren]
    # Markeer deze cellen in de resultaatkaart als 1 (ontharden)
    ontharding_kaart[top_indices] <- 1
  }
}

# 5. Opslaan en Visualiseren
# writeRaster(ontharding_kaart, "onthardingskaart.tif", overwrite=TRUE)

# Check: Hoeveel m2 wordt er in totaal onthard?
totaal_cellen <- global(ontharding_kaart, "sum", na.rm=TRUE)
print(paste("Totaal aantal ontharde cellen:", totaal_cellen))

mapview(ontharding_kaart) + mapview(geschiktheid) + mapview(gemeente_studiegebied, zcol = "CNIS5")

ontharding_1na <- ifel(ontharding_kaart == 0, NA, 1)
mapview(gebied, color = "red", alpha.regions = 0, na.color = "transparent") +
  mapview(ontharding_1na, col.regions = "darkblue", na.color = "transparent") + mapview(gemeente_studiegebied, zcol = "CNIS5")
```

### b) Scenario 2

Verharde oppervlakte binnen kernen ontharden op de meest geschikte geschikte locaties (doorgrondkaart + infiltratiegebied)

**Geschiktheidskaart**

```{r geschiktheid_sc2}


```

**Cellen alloceren**

```{r allocatie_sc2}

```

### c) Scenario 3

100% verharde oppervlakte binnen kernen ontharden

**Geschiktheidskaart**

```{r geschiktheid_sc3}
```

**Cellen alloceren**

```{r allocatie_sc3}
```

## 3. Afkoppeling gebouwen

We willen inschatten hoe ...

Gebouwen met minstens 100 m² tuin of een perceelgrootte van minstens 120 m² zijn verplicht om bij nieuwbouw of grondige verbouwing een infiltratievoorziening aan te leggen. We selecteren alle bebouwde cellen die grenzen aan een of meerdere niet-bebouwde cellen. Aangezien een rastercel 100 m² is, gaan we ervan uit dat we daarmee de gebouwen selecteren waarvoor de verplichting geldt. Cellen met code 101 in de ecosysteemkaart zijn gebouwen, cellen met codes \>= 103 zijn niet-bebouwde cellen.

### 3.1. Huidige toestand

We veronderstellen dat het regenwater van gebouwen (code 101) die binnen een zone vallen met riolering (riolering.shp) wordt afgevoerd naar de riolering en niet infiltreert in de bodem.

Binnen deze groep verfijnen we het aantal gebouwen waarvan het regenwater niet infiltreert op basis van het percentage nieuwbouw. We gaan er daarbij vanuit dat nieuwe gebouwen sinds 2014 voorzien zijn van een infiltratievoorziening (verplichting in gewestelijke hemelwaterverordening). Infiltratievoorzieningen bij renovaties zijn slechts verplicht sinds 2023 en worden niet mee in rekening gebracht. Tussen 2014 en 2024 kwamen er 117000 gebouwen bij. Dat is 4% van het gebouwenbestand in 2024. We gaan ervan uit dat die **4%** geldig is voor zowel gebieden met als zonder riolering.

**Opmerking**: 4% is waarschijnlijk een overschatting omdat niet alle nieuwbouw voorzien kan worden van een infiltratievoorziening.

### 3.2. Scenario's

Het aantal gebouwen waarvan het regenwater infiltreert verhogen we in scenario 1 en 2 op basis van de huidige renovatiesnelheid.

In 2024 waren er 2.7 miljoen gebouwen in Vlaanderen ([Statbel](https://statbel.fgov.be/nl/themas/bouwen-wonen/gebouwenpark#news)). Jaarlijks (2024) worden in Vlaanderen ongeveer 20000 renovatievergunningen uitgereikt (residentieel en niet-residentieel -\> zie [Statbel](https://statbel.fgov.be/nl/themas/bouwen-wonen/bouwvergunningen)). Dat is ongeveer 0.75% van het gebouwenbestand per jaar (of 3 per 1000 inwoners). Dat betekent dat tussen 2024 en 2050 ruwweg **19%** van de gebouwen gerenoveerd wordt. We gaan ervan uit dat die gebouwen voldoen aan de hemelwaterverordening van 2023 en een infiltratievoorziening installeren.

**Opmerking**: De Vlaamse langetermijnrenovatiestrategie voor gebouwen 2050 stelt als doel dat jaarlijks **3%** van de gebouwen gerenoveerd moet worden. Dat is **78%** van de gebouwen tegen 2050.-\> sluit eerder aan bij het maximalistisch scenario (3).

*Rapport VLARIO: Om de huidige overstromingsveiligheid te behouden voor een terugkeerperiode van 20 jaar, is een afkoppeling (liefst ontharding, of anders afkoppeling van de riolering) van verharde oppervlakken nodig van 35% tegen 2050 en 53% tegen 2100.*

**Opmerking**: omdat een groot deel van het regenwater herbruikt wordt (toiletspoeling, wassen), zal dat deel niet infiltreren en toch afspoelen via de riolering. Op basis van de dagelijkse neerslag, een hemelwaterput van 5000 l, een dakoppervlak van 125 m² en een gemiddeld regenwatergebruik van 100 l per dag (zie [VLARIO-rapport](https://www.vlario.be/site/files/downloads/Rapport-VLARIO-Impact-klimaatverandering-op-rioleringen.pdf)), wordt de infiltratie geschat op **65% van de jaarlijkse neerslag** (= overloopvolume van de hemelwaterput).

Scenario's:

- scenario 1: 23% extra infiltratie van bebouwde oppervlakte (4% huidige toestand + 19% trend tot 2050) **random** verdeeld over de bebouwde cellen (met tuin en riolering)
- scenario 2: 23% van bebouwde oppervlakte verdeeld over de bebouwde cellen (idem sc 1) die het **meest geschikt zijn voor infiltratie**
- scenario 3: 100% van bebouwde oppervlakte (idem sc 1)

#### a) Scenario 1

```{r afkoppeling_sc1}

# 1. Maak binair masker van bebouwde en onbebouwde cellen
# Bebouwd (101) krijgt waarde 1, de rest NA
bebouwd <- ifel(ecosysteem_2022 == 101, 1, NA)

# Niet-verhard (>= 103) krijgt waarde 1, de rest NA
niet_verhard <- ifel(ecosysteem_2022 >= 103, 1, NA)

# 2. Identificeer de cellen die grenzen aan niet-verharde cellen
# We kijken in een 3x3 window rondom elke bebouwde cel.
# Als er minstens één niet-bebouwde buur is, telt de focal functie dit op.
randen_masker <- focal(niet_verhard, w = 3, fun = "sum", na.rm = TRUE)
# Selecteer alleen cellen die bebouwd zijn én grenzen aan niet-verhard (> 0)
bebouwd_tuin <- mask(bebouwd, randen_masker, maskvalues = NA, updatevalue = NA)


# Selecteer de gebouwpixels die in een gebied met riolering liggen
bebouwd_riool <- mask(bebouwd, st_transform(riolering, st_crs(bebouwd)))

# combineer gebouw met riolering en tuin = potentieel infiltratie
bebouwd_infiltratie <- bebouwd_riool * bebouwd_tuin

mapview(bebouwd, col.region = "red", na.color = "transparent") + mapview(bebouwd_riool, col.region = "blue", na.color = "transparent") + mapview(bebouwd_tuin, col.region = "green", na.color = "transparent") + mapview(bebouwd_infiltratie, col.region = "yellow", na.color = "transparent")

# Doelstelling scenario's
infiltratie_n <- freq(bebouwd_infiltratie) %>% pull() # aantal bebouwde cellen met tuin
infiltratie_doel <- round(infiltratie_n * 0.23, 0) # 4% reeds afgekoppeld + 19% trend

# 3. Willekeurige selectie
# Haal de indices op van alle cellen die aan de criteria voldoen
cel_nummers <- cells(bebouwd_infiltratie)

# Kies een random aantal
n_samples <- infiltratie_doel 

# Controleer of we genoeg cellen hebben, anders nemen we alles
if(length(cel_nummers) > n_samples) {
  random_cel_nummers <- sample(cel_nummers, n_samples)
} else {
  random_cel_nummers <- cel_nummers
}

# Maak een leeg raster en vul de random cellen
infiltratie_sc <- rast(ecosysteem_2022)
values(infiltratie_sc) <- NA
infiltratie_sc[random_cel_nummers] <- 1

mapview(infiltratie_sc, na.color = "transparent") + mapview(ontharding_1na, col.regions = "darkblue", na.color = "transparent")

# 5. Resultaat opslaan of bekijken
# writeRaster(infiltratie_sc, "infiltratie_sc.tif", overwrite = TRUE)
```

#### b) Scenario 2

```{r afkoppeling_sc2}


```

#### c) Scenario 3

```{r afkoppeling_sc3}


```
