---
title: "04_IHD"
author: "NARA"
output: html_document
date: "2026-03-13"
editor_options: 
  chunk_output_type: console
---

```{r packages, include=FALSE}
library(sf)
library(terra)
library(dplyr)
library(here)
library(readxl)
library(viridis)
library(mapview)
library(tools)     # Handig voor file_ext()
library(beepr)
library(leaflet) # Nodig voor colorFactor

```

## 1. Data inladen en klaarmaken

De data zitten in een map "data" onder de folder van het `studiegebied` (rivierbeek, kleine_nete, dommel, herk_mombeek, ijzer, dijle). De folders van de studiegebieden zitten in de map scenarios, op hetzelfde niveau als het bestand `scenarios.Rproj`. Definieer in de eerste regel het studiegebied.

> | C:/R/NARA2026/nara2026-git/scenarios
> |    `scenarios.Rproj`
> |    \|—– data
> |    \|—– src -\> `04_IHD.Rmd`
> |    \|—– rivierbeek
> |          \|—– data -\>

### 1.1. Kies bestanden

De volgende datasets worden gebruikt:

- gebied.shp -\> polygoon van het gebied (zonder buffer)
- natdoel.tif -\> verrasterde percelen van de toekomstlaag_v2025 -\> veld HAB1
- ecosysteem_2022.tif -\> ecosysteemkaart van het gebied (FLEA) voor 2022
- bever_kerngebied.shp -\>
- veen1970_poly.shp -\> veenkaart INBO (bodem + bwk)
- ffr.shp -\> riviersegmenten die vrijstromend moeten zijn in 2050
- habrl.shp -\> habitatrichtlijngebieden (SBZ-H)
- ven.shp -\> VEN-gebieden
- rbh.shp -\> ruimteboekhouding voor gebieden met groene gewestplanbestemming
- hag.tif -\> kaart van herbevestigde agrarische gebieden, 1 = HAG
- overstromingsdiepte_t100_flu_plu.tif -\> overstroombaar gebied (t100, fluviale en pluviale overstromingsgebieden gecombineerd -\> zie ArcGIS script)
- vha.shp -\> waterlopen
- combineerbaar_bever_t100.tif -\> combineerbaarheid natuurdoelen met bever (overstromingen)
- combineerbaarheid_t100.tif -\> combineerbaarheid natuurdoelen met overstromingen t100
- typen_MNMindeling_aangevuld.xlsx -\> tabel met vereisten van habitattypen en rbb's voor het grondwaterregime (vier klassen voor het grondwaterregime -\> cf. indeling signaalkaart en meetnet natuurlijk milieu)

```{r bestanden_folders}

studiegebied <- "rivierbeek"

# Kies de bestanden die je nodig hebt
# ecosysteem.tif is steeds nodig als referentieraster

targets <- c("gebied.shp", "ecosysteem_2022.tif", "veen1970_poly.shp", "combineerbaarheid_t100.tif", "ffr.shp", "vha.shp", "hag.tif", "habrl.shp","ven.shp", "rbh.shp", "overstromingsdiepte_t100_flu_plu.tif", "typen_MNMindeling_aangevuld.xlsx")

# In welke folders zitten de data?

search_paths <- c(str_c("C:/R/NARA2026/nara2026-git/scenarios/", studiegebied, "/data"),
  "C:/R/NARA2026/nara2026-git/scenarios/data"
)

```

### 1.2. Data inladen

Het script laadt alle bestanden in de lijst `targets` in, zet de extent en de crs van alle rasters om naar die van de kaart **lu_niv2** en ze de kaarten in de Global environment.

```{r data, message=FALSE, warning=FALSE }

# 1. Inladen bestanden

all_available_files <- list.files(search_paths, full.names = TRUE, recursive = TRUE)

# Filter de lijst: behoud alleen de bestanden die in je 'targets' lijst staan
files_to_load <- all_available_files[basename(all_available_files) %in% targets]

# functie om de bestanden in te laden (tifs, shapes en xlsx)
load_file <- function(path) {
  ext <- tolower(file_ext(path))
  obj <- switch(ext,
    "shp"  = st_read(path, quiet = TRUE),
    "tif"  = rast(path),
    "xlsx" = read_excel(path),
    stop(paste("Bestandstype niet ondersteund:", ext))
  )
  return(obj)
}

data_list <- lapply(files_to_load, load_file)

names(data_list) <- file_path_sans_ext(basename(files_to_load))

# 2. CRS en extent gelijkstellen

ref_raster <- data_list$ecosysteem_2022

# Functie om rasters te harmoniseren
harmoniseer_raster <- function(r, ref) {
  # Controleer of het object een raster is
  if (!inherits(r, "SpatRaster")) {
    return(r) 
  }
  # 'near' voor categorische data (codes), 'bilinear' voor continue data
  is_cat <- is.factor(r) || is.bool(r)
  method_type <- if(is_cat) "near" else "bilinear"
  # CRS, extent en resolutie van ref_raster
  r_gelijkaardig <- project(r, ref, method = method_type)
  # Bijknippen met ref_raster
  r_geclipt <- mask(r_gelijkaardig, ref)
  return(r_geclipt)
}

# Pas functie toe op de hele lijst
data_list_ok <- lapply(data_list, harmoniseer_raster, ref = ref_raster)


# 3. Zet bestanden in je Global Environment
list2env(data_list_ok, envir = .GlobalEnv)
```

## 2. Principes

- De doelen van de **Natuurherstelverordening** worden maximaal gerealiseerd. In deze analyse houden we rekening met (1) herstel van land-, kust- en zoetwater**ecosystemen** (art. 4), (2) herstel van de natuurlijke verbindingen van **rivieren** en de natuurlijke functies van de bijbehorende overstromingsgebieden (art. 9) en (3) herstel van ontwaterde **veengebieden** (art. 11 §4). Daarnaast zijn in Vlaanderen nog een aantal andere vegetaties beschermd waarvoor herstelmaatregelen genomen worden. De volgende doelen worden in rekening gebracht:
  - Natuurdoelen voor **terrestrische vegetaties** (bron: toekomstkaart)
    - IHD voor de terrestrische **habitattypes**
    - **Regionaal belangrijke biotopen** in de natuurbeheerplannen
  - IHD voor het **habitattype 3260** (ondiepe beken en rivieren met goede structuur en watervegetaties)
  - IHD voor de zoetwater **vissoorten** (grote en kleine modderkruiper, rivierdonderpad, beekprik en bittervoorn). Diadrome soorten (rivierprik, zalm en fint) laten we buiten beschouwing omdat hun kernleefgebieden buiten de gebieden van onze gevalstudies liggen.
  - IHD voor **bever**
  - Herstel van het **vrijstromend karakter** van rivieren: trajecten die zijn aangeduid om vrijstromend te worden tegen 2050
  - **Veenherstel**: herstel 50% van de oppervlakte gedegradeerd veen, waarvan 1/3^de^ via vernatting
-  Sommige doelen kunnen lokaal conflicteren omdat de abiotische randvoorwaarden verschillen:
  - Een **verhoging van de grondwaterstand** voor veenherstel of door opstuwing in rivieren kan natuurtypes verdringen die een lagere grondwaterstand nodig hebben.
  - **Beverdammen** kunnen terrestrische vegetaties onder water zetten waardoor die afsterven.
  - In vrijstromende rivieren krijgen natuurlijke processen de vrije hand waardoor de rivier onder andere terug gaat meanderen, buiten haar oevers treedt en de rivierbedding verruwt. Dat gaat meestal gepaard met periodieke **overstromingen, oevererosie en vernatting** van de vallei. Vernatting en overstromingen creëren gradiënten in de vallei, die zich weerspiegelen in de vegetatiesamenstelling.
    - In de vallei onstaan nattere **komgronden en drogere oeverwallen** met bijbehorende vegetaties. Natte, grondwaterafhankelijke vegetatietypes (zoals dottergraslanden, grote zeggenvegetaties, natte heide of elzenbroekbossen) breiden zich uit over de lagere delen. De drogere vegetatietypes (zoals glanshavervegetaties, vossenstaartgraslanden, heidevegetaties of eiken-berkenbossen) worden hierdoor teruggedrongen en schuiven op naar de randen van de vallei en de zandige verhogingen zoals donken.

    - Overstromingen brengen slib en **voedingsstoffen** in de vallei, wat zorgt voor een verruiging van de vegetatie. Dat is een natuurlijk fenomeen, maar door de slechte waterkwaliteit van de waterlopen in Vlaanderen zorgen deze periodieke overstromingen voor eutrofiëring van de vallei.

      -\> We brengen de risico's van **overstromingen met eutroof water** apart in beeld.
- Voor de analyse nemen we de **terrestrische natuurdoelen als uitgangspunt** en gaan we na in welke mate ze op hun huidige of voorziene locatie haalbaar zijn onder een meer natuurlijk watersysteem. Meer concreet gaan we na welke terrestrische doelen conflicteren met aquatische natuurdoelen (vrijstromendheid, instandhouding bever, vissoorten, habitat 3260 en veenherstel). De **toekomstkaart** (v2025) die aangeeft waar welke terrestrische habitattypes en regionaal belangrijke biotopen gerealiseerd moeten worden, vormt de basis voor de analyse. Die terrestrische natuurdoelen worden in de scenario's als volgt aangepast in functie van de realisatie van aquatische doelen:
  - **Bever**: op plaatsen waar bever getolereerd wordt, worden vegetatiedoelen die niet combineerbaar zijn met een langdurige zomeroverstroming (cf. benadering SBP bever) vervangen door een vegetatietype dat wel combineerbaar is.
  - **Veenherstel**: op plaatsen waar verdroogd veen hersteld wordt, stijgt het grondwater tot tegen het maaiveld. In die zones kunnen alleen vegetatiedoelen met een zeer nat/veenvormend grondwaterregime voorkomen.
  - **Vrijstromendheid**: op plaatsen waar rivieren vrijstromend worden, verruwt de rivierbedding waardoor de grondwaterstand in de vallei stijgt en kan de vallei overstromen. Ter hoogte van vrijstromende trajecten kunnen in de vallei alleen vegetatiedoelen voorkomen die compatibel zijn met winteroverstromingen (t100) en een grondwaterstand die zich maximaal 0.5 m onder het maaiveld bevindt (zeer natte en natte grondwaterregimes).
  - **Habitat 3260 en vissoorten**: langs de onbevaarbare waterlooptrajecten die geselecteerd worden ifv de doelen wordt de hydromorfologie hersteld. Daarvoor wordt een meandergordel gereserveerd waarbinnen erosie en sedimentatie door rivierwerking de vrije hand krijgt. Meandering en waterplanten verruwen de rivierbedding waardoor de afvoer vertraagt en het rivierpeil stijgt. Dat leidt meestal tot een verhoging van de grondwaterstand in de vallei. Zonder verhoging van de rivierbodem kan hermeandering echter een verdere verdroging van de vallei in de hand werken. Binnen de vernattingszone kunnen alleen vegetatiedoelen voorkomen die compatibel zijn met een grondwaterstand die zich maximaal 0.5 m onder het maaiveld bevindt (zeer natte en natte grondwaterregimes).

#### Scenario 1

In scenario 1 realiseren we de waterregulerende NbO die het huidige beleid voorziet op plaatsen waar ze de minste weerstand opwekken/het gemakkelijkst te realiseren zijn. **We behouden de huidige terrestrische natuurdoelen**. De aquatische natuurdoelen worden als volgt gealloceerd:

- **Bever**: alleen binnen de **SBZ waar bever een doelsoort is**, kunnen vegetatiedoelen wijken (cf. groene code uit het SBP). Voor onze gevalstudies gaat het over BE2400011 (valleien van de Dijle, Laan en IJse).
- **Veenherstel**: vernattingsdoel veen (1/3^de^ van verdroogd veen in gebied) niet in HAG, bij voorkeur in SBZ, VEN of groene bestemming Gewestplan, niet op niet-combineerbare natuurdoelen.
- **Vrijstromendheid**: barrières voor de laterale connectiviteit tussen de rivier en de vallei mogen alleen verwijderd worden thv valleigebieden buiten HAG, bij voorkeur binnen SBZ, groene gewestplanbestemmingen of VEN-gebied, niet thv bebouwing of akkers en niet thv terrestrische natuurdoelen die niet combineerbaar zijn met overstromingen.
- **Habitat 3260 en vissoorten**: trajecten voor hydromorfologisch herstel worden geselecteerd langs onbevaarbare trajecten binnen de SBZ-H deelgebieden, niet in HAG en niet thv van niet-combineerbare natuurdoelen. Voor 3260 vallen de trajecten binnen de zoekzone voor het habitattype. Voor vissen worden de trajecten gebruikt uit de soortbeschermingsprogramma's.
  - De oppervlaktedoelstelling voor 3260 per SBZ (doelstelling min actueel voorkomen) wordt gerealiseerd -\> van oppervlaktedoelstelling naar aantal cellen: een rivierbreedte van 4 à 5 m (rapporten Leyssen) komt ongeveer overeen met 40%-75% van de oppervlakte van een cel van 10 x 10 m. Gemakshalve gaan we ervan uit dat we de rivieroppervlakte de helft van de celoppervlakte bedraagt. Om de doeloppervlakte voor het habitattype te alloceren op de rasterkaart, moeten we dus twee keer zoveel cellen selecteren (bv. om 10 ha te realiseren, moeten we 200 cellen selecteren).

#### Scenario 2

In scenario 2 realiseren we de waterregulerende NbO die het huidige beleid voorziet prioritair in gebieden die er toe doen voor de huidige (grond)watergebonden natuurdoelen. Natuurdoelen op het land passen we aan op plaatsen waar ze **natuurdoelen in de waterloop** belemmeren. De aquatische natuurdoelen worden als volgt gealloceerd:

- **Bever**: vegetatiedoelen kunnen wijken thv **kernleefgebieden** van bever.
  - -\> de overstroombare vallei (t100) wordt geselecteerd thv waterlopen die zijn aangeduid als kernleefgebied voor bever
- **Veenherstel**: vernattingsdoel veen (1/3^de^ van verdroogd veen in gebied) bij voorkeur in SBZ, VEN of groene bestemming Gewestplan, aansluitend bij bestaande niet verdroogde veengebieden. Veenherstel kan onder dit scenario dus ook in HAG en thv vegetatiedoelen die niet combineerbaar zijn met hoge grondwaterstanden.
- **Vrijstromendheid**: barrières voor de laterale connectiviteit tussen de rivier en de vallei worden bij voorkeur verwijderd binnen SBZ, groene gewestplanbestemmingen of VEN-gebied, bij voorkeur niet op akkers, niet thv bebouwing. Vrijstromendheid wordt toegelaten thv niet-combineerbare vegetatiedoelen.
- **Hydromorfologisch herstel:**
  - **Habitattype 3260**: de oppervlaktedoelstelling per SBZ wordt gerealiseerd (1) binnen de SBZ-H deelgebieden en (2) binnen de zoekzone voor het habitattype.
  - Meandergordel thv riviersegmenten met **visdoelen**

#### Scenario 3

In scenario 3 realiseren we maximaal waterregulerende NbO in de gebieden die er toe doen voor die natuurtypes. We passen natuurdoelen aan op plaatsen waar ze een meer **natuurlijke hydrologie** belemmeren.

- **Hydromorfologisch herstel:** de natuurlijke hydrologie van waterlopen wordt hersteld in waterlopen met het statuut 'natuurlijk waterlichaam' of 'sterk veranderd waterlichaam zonder doelverlaging', in waterlopen binnen SBZ, VEN of groene bestemmingen van het Gewestplan.
  - Meandergordel met natuur + vernattingszone
- **Bever**: wordt overal toegelaten waar aan hydromorfologisch herstel gewerkt wordt
- **Veenherstel**: Alle verdroogde veengebieden worden hersteld. De bodembedekking thv de veengebieden wordt aangepast in een combineerbaar ecosysteemtype (open vegetaties of elzenbroekbos - 91E0).
- **Vrijstromendheid**: barrières voor de laterale connectiviteit tussen de rivier en de vallei worden bij voorkeur verwijderd binnen SBZ, groene gewestplanbestemmingen of VEN-gebied, bij voorkeur niet op akkers, niet thv bebouwing. Vrijstromendheid wordt toegelaten thv niet-combineerbare vegetatiedoelen.
  - t10 gebruiken ipv t100
- Alle niet-bebouwde cellen in de t10-kaart kunnen overstromen (komberging). In die zones komen akkers en natuurdoelen die niet combineerbaar zijn met overstromingen in gedrang.
  - t10 ipv t100 in scenario 3 omdat we uitgaan van hydrologisch herstel onder dit scenario, waardoor water meer stroomopwaarts wordt opgehouden en de overstromingen in de valleien minder omvangrijk zijn.

## 3. Geschiktheidskaarten

### 3.1. Tolerantie hoge grondwaterstand

- Tabel inladen met grondwaterregimes (overgenomen uit de methode voor de opmaak van de signaalkaart)
- Grondwaterregimes (GLG, m onder maaiveld) voor grondwaterafhankelijke terrestrische habitattypen en rbb (signaalkaart):
  - zeer nat/veenvormend: 0 - 0.25 m
  - nat (niet veenvormend): 0.25 - 0.5 m
  - vochtig: 0.5 - 1.2 m
  - lokaal vochtig of droog: \> 1.2 m
- In de zone rond waterlopen die hydrologisch herstel zijn, nemen we aan dat het grondwater stijgt tot 0.5 m onder het maaiveld. Vegetaties met een vochtig of droog grondwaterregime kunnen daar in de problemen komen.
  - Afbakening zone:

```{r grondwaterregime}

groepslijst <- typen_MNMindeling_aangevuld

groepslijst <- groepslijst %>% 
  mutate(
      groep_glg = factor(case_when(
        groep_glg <= 2 ~ "zeer nat",
        groep_glg == 3 ~ "nat",
        groep_glg == 4 ~ "vochtig",
        TRUE ~"droog"
      ), levels = c("zeer nat", "nat", "vochtig", "droog")),
      groep_glg_veen = factor(case_when(
        groep_glg_veen <= 2 ~ "zeer nat",
        groep_glg_veen == 3 ~ "nat",
        groep_glg_veen == 4 ~ "vochtig",
        TRUE ~"droog"
      ), levels = c("zeer nat", "nat", "vochtig", "droog"))      )

uitgesloten_typen <- c("(91E0_vc)|(9160)|(9130)")
groepslijst[str_detect(groepslijst$type, pattern = uitgesloten_typen),"groep_glg"] <- "droog"

extra_typen <- data.frame(type = c("geen vegetatie NSB", "geen NSB", "geen habitat"))

groepslijst <- groepslijst %>% bind_rows(extra_typen) %>% 
  dplyr::select(-volgnr) %>% 
  rownames_to_column( var = "volgnr") %>% 
  mutate(volgnr = as.numeric(volgnr))

groepslijst <- groepslijst %>% 
  mutate(type = factor(type))
```

### 3.2. Veenherstel

Uitleg veenherstel

- Kaart verdroogd en niet-verdroogd veen
- Selecteer 1/3de van de verdroogde veencellen volgens criteria:
  - Aansluitend bij niet verdroogde veencellen
  - Bij voorkeur in SBZ, VEN of groene bestemmingen van het Gewestplan

```{r veenherstel}

# 1 = verdroogd, 2 = niet verdroogd, NA = rest
veen <- veenkaart

intact_veen <- ifel(veen == 2, 1, NA)


# Stap 1: Ruimtelijke statistieken berekenen voor het 'plakken'

# 1. Bereken de fysieke afstand van ELKE cel tot het dichtstbijzijnde intacte veen
dist_tot_intact <- distance(intact_veen)

# 2. Bereken een buurtscore via een focal filter (3x3 matrix)
# Dit telt hoeveel intacte veencellen (code 2) direct aan een cel grenzen (0 tot 8)
buurt_score <- focal(intact_veen, w = 3, fun = "sum", na.rm = TRUE)

# Stap 3: Data omzetten naar een tabel voor exacte selectie
# Let op: we stoppen 'intact_veen' hier niet in, omdat die NA is op de plek van code 1.
stapel <- c(veen, dist_tot_intact, buurt_score)
names(stapel) <- c("status", "afstand", "buurt_score")

# Zet om naar een dataframe met behoud van celnummers.
# na.rm = TRUE zorgt ervoor dat alle niet-veencellen (de NA's) direct worden gewist.
df <- as.data.frame(stapel, cells = TRUE, na.rm = TRUE)

# Filter zodat we alleen de verdroogde veencellen (code 1) overhouden
df_verdroogd <- df %>% filter(status == 1)


# Stap 4: Exact 1/3de selecteren op basis van de prioriteit

# Bereken hoeveel cellen exact 1/3de is van het totaal aantal verdroogde cellen
aantal_te_vernatten <- round(nrow(df_verdroogd) / 3)

geselecteerde_cellen <- df_verdroogd %>%
  # NU GAAN WE PRIORITEREN:
  # 1. 'afstand' oplopend: cellen die het dichtst bij intact veen liggen komen bovenaan.
  # 2. 'buurt_score' aflopend: bij gelijke afstand kiezen we de cel met de meeste intacte buren.
  # 'cell' voegen we toe als stabiele factor om eventuele resterende 'ties' te breken.
  arrange(afstand, desc(buurt_score), cell) %>%
  # Selecteer exact het benodigde aantal cellen (de top 1/3de)
  filter(row_number() <= aantal_te_vernatten)


# Stap 5: Het resultaat terugschrijven naar een rasterkaart

# We maken een nieuwe kaart op basis van de verdroogde cellen.
# We zetten alle verdroogde cellen (code 1) standaard eerst op waarde 0 (verdroogd laten).
vernatting_kaart <- ifel(veen == 1, 0, NA)

# De geselecteerde 1/3de cellen die moeten worden vernat geven we de waarde 1.
vernatting_kaart[geselecteerde_cellen$cell] <- 1
```

### 3.2. Vrijstromendheid

Vrijstomendheid = de totale lengte van laterale barrières (linker en rechter oever samen) mag maximaal 40% van de lengte van het riviersegment bedragen. De lengte van de oevers bedraagt twee keer de lengte van de rivier, waardoor er dus maximaal langs 20% van de oevers een barrière mag zijn (80% moet barriérevrij blijven). We benaderen dat als volgt:

- We verrasteren de riviersegmenten die tegen 2050 vrijstromend moeten zijn. 80% van het aantal cellen dat direct tegen deze riviercellen ligt moet geschikt zijn voor vrijstromendheid (op de overige 20% mogen nog dijken of oeververstevigingen aanwezig zijn).
- Masker geschikt voor vrijstromendheid:
  - buiten HAG
  - bij voorkeur in SBZ, groene bestemming of VEN
  - niet-combineerbare natuurcellen vrijwaren
  - bij voorkeur op natuurlijk grasland, bos of moeras
- Plaats het aantal cellen dat overeenkomt met 80% van de oevercellen per reachID
- Selecteer de overstroombare cellen in de vallei die grenzen aan de oevercellen die geselecteerd zijn om barrièrevrij te worden onder vrijstromende omstandigheden.
  - Via een distance-analyse worden de fluviale en pluviale overstromingscellen (t100) toegewezen aan oevercellen die barrièrevrij zijn.
  - Het resultaat is een kaart van de cellen in de vallei die onder vrijstromende condities kunnen overstromen omdat

```{r ffr}

# verrasteren van riviersegmenten veld 'reachID'
ffr_rast <- rasterize(ffr, ecosysteem_2022, touches = TRUE, field = "reachID")

# verrasteren beleidskaarten
r_hag <- ifel(is.na(hag), 1, 0)
r_rbh <- rasterize(rbh, ecosysteem_2022, field = "rbh")
r_rbh <- ifel(r_rbh %in% c("03", "04", "05"), 2, 1)
r_sbz <- rasterize(habrl, ecosysteem_2022, field = 2, background = 1)
r_ven <- rasterize(ven, ecosysteem_2022, field = 2, background = 1)
r_sbz_ven <- ifel(r_sbz == 2 | r_ven == 2, 2, 1)

# Stap 1: Buffer van 1 rastercel breed aanmaken

# We gebruiken focal() met een 3x3 grid om de reachID's exact 1 cel in alle 8 richtingen (horizontaal, verticaal, diagonaal) uit te smeren.
# Als meerdere lijnsegmenten grenzen aan één buffer-cel, pakt hij via 'max' het hoogste ID.

uitgebreid_rast <- focal(ffr_rast, w = matrix(1, 3, 3), fun = max, na.rm = TRUE)

uitgebreid_rast[uitgebreid_rast == -Inf] <- NA # -Inf omzetten in NA

# Maskeer de oorspronkelijke lijncellen eruit met inverse = TRUE.
buffer_only <- mask(uitgebreid_rast, ffr_rast, inverse = TRUE)

# Stap 2: masker maken van cellen die niet geschikt zijn voor vrijstomendheid
# 1. Masker geschikte ecosystemen
mask_eco <- ifel(is.na(ecosysteem_2022), NA, ifel(ecosysteem_2022 %in% c(101, 102, 201, 202, 203, 204, 205), 0, ifel(ecosysteem_2022 %in% c(302, 400, 401, 402, 403, 404, 701, 702), 200, 100)))
# 2. Masker combineerbaarheid met overstromingen
mask_flood <- ifel(is.na(combineerbaarheid_t100), 1, 0)
# 3. Masker beleid
mask_beleid <- r_hag * r_sbz_ven * r_rbh
mask_beleid <- ifel(mask_beleid == 4, 2, mask_beleid)
# 4. Combinatie maskers
masker <- ifel(mask_beleid == 0 | mask_eco == 0 | mask_flood == 0, 0, mask_eco + mask_beleid)
masker <- ifel(masker == 0, 0, ifel(masker %in% c(1, 101, 102, 201), 1, 2))

# Stap 3: Dataframe maken voor de selectie van geschikte cellen

# Combineer het buffer-raster en het masker in één object
gecombineerd <- c(buffer_only, masker)
names(gecombineerd) <- c("reachID", "geschiktheid")

# Zet om naar een dataframe met behoud van het cel-ID. 
df <- as.data.frame(gecombineerd, cells = TRUE, na.rm = FALSE)

# Filter zodat we alleen de cellen overhouden die daadwerkelijk in een buffer vallen
df_buf <- df[!is.na(df$reachID), ]


# Stap 4: Logica toepassen per reachID (80% en geschiktheid)

geselecteerde_cellen <- df_buf %>%
  group_by(reachID) %>%
  # Bepaal eerst hoeveel 80% van de totale buffercellen voor deze reach is
  mutate(aantal_nodig = round(n() * 0.80)) %>%
  # Verwijder ongeschikte cellen (waarde 0)
  filter(geschiktheid > 0) %>%
  # Sorteer aflopend op geschiktheid per reachID (.by_group = TRUE)
  arrange(desc(geschiktheid), cell, .by_group = TRUE) %>%
  # Selecteer 80% meest gecshikte cellen
  filter(row_number() <= aantal_nodig) %>%
  ungroup()

# Stap 5: Kaart maken van geselecteerde cellen op basis van hun cel-ID

ffr_final <- rast(ecosysteem_2022)
values(ffr_final) <- NA # Zet alles op leeg (NA)

# Wijs de reachID toe aan de celnummers die succesvol door de selectie zijn gekomen
ffr_final[geselecteerde_cellen$cell] <- geselecteerde_cellen$reachID

# Verwijder geïsoleerde cellen (n > 2)
ffr_patches <- patches(ffr_final)
f <- freq(ffr_patches)
ffr_final_clean <- ffr_patches
ffr_final_clean[ffr_final_clean %in% f$value[f$count <= 2]] <- NA

# Stap 6: van oevercellen naar overstroombare vallei
# Zones van de vallei aanduiden die kunnen overstromen bij vrijstromendheid

diepte <- overstromingsdiepte_t100_flu_plu
r_ffr <- ifel(ffr_final_clean > 0, 1, NA)

# VHA-lijnen verrasteren om ze te gebruiken als barrière in de distance-analyse. De ffr-lijnsegmenten zijn maar een selectie van de vha-lijnen.
r_vha <- rasterize(vha, ecosysteem_2022, touches = TRUE, field = 1)

# Stap 6.1. - oevercellen langs vha selecteren (aanpak cf verrastering ffr)
vha_buffer <- focal(r_vha, w = matrix(1, 3, 3), fun = max, na.rm = TRUE)
vha_buffer[vha_buffer == -Inf] <- NA
# Riviercellen verwijderen.
oever_zone <- mask(vha_buffer, r_vha, inverse = TRUE)

# Stap 6.2. - oeverzone opsplitsen in:
# cellen die mogen overstromen (waarde 1 in r_ffr)
oever_wel <- ifel(r_ffr == 1, 1, NA)

# cellen die niet mogen overstromen (waarde NA in r_ffr én in oeverzone)
oever_niet <- ifel(!is.na(oever_zone) & is.na(r_ffr), 1, NA)
# geïsoleerde cellen verwijderen
oever_patches <- patches(oever_niet, directions = 8)
f2 <- freq(oever_patches)
oever_niet_clean <- oever_patches
oever_niet_clean[oever_niet_clean %in% f2$value[f2$count <= 2]] <- NA

# Stap 6.3. - distance-analyse voor selectie t100-cellen
# Het begaanbare grid is de overstroombare vallei (t100, diepte)
begaanbaar_grid <- ifel(!is.na(diepte) | !is.na(oever_zone), 1, NA)
begaanbaar_grid <- ifel(!is.na(diepte), 1, NA)

# De rivier is een barrière + oeverzone wegknippen anders glipt de distance-analyse langs de oevers naar naburige zones
begaanbaar_grid[!is.na(r_vha)] <- NA
begaanbaar_grid[!is.na(r_vha) | !is.na(oever_zone)] <- NA

# Grid A: afstand tot de WEL-overstroombare oevers
grid_wel <- begaanbaar_grid
grid_wel[!is.na(oever_wel)] <- 0  # Zet de startpunten op 0
dist_wel <- gridDist(grid_wel, target = 0)

# Grid B: afstand tot de NIET-overstroombare oevers
grid_niet <- begaanbaar_grid
grid_niet[!is.na(oever_niet_clean)] <- 0 # Zet de startpunten op 0
dist_niet <- gridDist(grid_niet, target = 0)


# Stap 6.4. - Zones toewijzen en maskeren
# Een cel in de vallei mag overstromen als:
# - De afstand tot 'wel' kleiner of gelijk is aan de afstand tot 'niet'
# - OF als 'wel' bereikbaar is, maar 'niet' onbereikbaar is (door de barrière)
vallei_allocatie <- ifel(
  (dist_wel <= dist_niet) | (!is.na(dist_wel) & is.na(dist_niet)), 
  1, 
  NA
)

# Resultaat maskeren met t100-kaart
ffr_overstroombaar <- mask(vallei_allocatie, diepte)

mapview(diepte, col.regions = brewer.pal(9, "Blues"), na.color = "transparent") + mapview(ffr_overstroombaar, na.color = "transparent") + mapview(r_ffr, col.regions = "blue", na.color = "transparent")
```

### 3.4. Habitat 3260

```{r 3260}


```

## 4. Scenario's

### 4.1. Scenario 1

```{r geschiktheid_sc1}

ven
hag
sbz
rbh %in% c("03", "04", "05")
```
