---
title: "04_IHD"
author: "NARA"
output: html_document
date: "2026-03-13"
editor_options: 
  chunk_output_type: console
---

```{r packages, include=FALSE}
library(sf)
library(terra)
library(tidyverse)
library(here)
library(readxl)
library(viridis)
library(mapview)
library(tools)     # Handig voor file_ext()
library(beepr)
library(leaflet) # Nodig voor colorFactor
library(RColorBrewer)


```

## 1. Data inladen en klaarmaken

De data zitten in een map "data" onder de folder van het `studiegebied` (rivierbeek, kleine_nete, dommel, herk_mombeek, ijzer, dijle). De folders van de studiegebieden zitten in de map scenarios, op hetzelfde niveau als het bestand `scenarios.Rproj`. Definieer in de eerste regel het studiegebied.

> | C:/R/NARA2026/nara2026-git/scenarios
> |    `scenarios.Rproj`
> |    \|—– data
> |    \|—– src -\> `04_IHD.Rmd`
> |    \|—– rivierbeek
> |          \|—– data -\>

### 1.1. Kies bestanden

De volgende datasets worden gebruikt:

- gebied.shp -\> polygoon van het gebied (zonder buffer)
- natdoel.tif -\> verrasterde percelen van de toekomstlaag_v2025 -\> veld HAB1
- bwk_habitat.shp -\> habitatkaart (habitat, onzeker habitat, deels habitat)
- toekomstlaag.shp -\> natuurdoelen
- ecosysteem_2022.tif -\> ecosysteemkaart van het gebied (FLEA) voor 2022
- bever_kerngebied.shp -\>
- veen1970_poly.shp -\> veenkaart INBO (bodem + bwk)
- ffr.shp -\> riviersegmenten die vrijstromend moeten zijn in 2050
- habrl.shp -\> habitatrichtlijngebieden (SBZ-H)
- ven.shp -\> VEN-gebieden
- rbh.shp -\> ruimteboekhouding voor gebieden met groene gewestplanbestemming
- hag.tif -\> kaart van herbevestigde agrarische gebieden, 1 = HAG
- overstromingsdiepte_t100_flu_plu.tif -\> overstroombaar gebied (t100, fluviale en pluviale overstromingsgebieden gecombineerd -\> zie ArcGIS script)
- vha.shp -\> waterlopen
- textuur.tif -\> bodemtextuur
- intolerant_zone_bever.tif -\> zone die niet mag overstromen door beverdammen om natuurdoelen te vrijwaren.
- intolerant_zone_t100.tif -\> zone die niet mag overstromen onder t100 om natuurdoelen te vrijwaren.
- intolerant_zone_veenherstel.tif -\> zone die niet mag vernatten om natuurdoelen te vrijwaren
- grondwaterregime_habitats.xlsx -\> tabel met vereisten van habitattypen en rbb's voor het grondwaterregime (vier klassen voor het grondwaterregime -\> cf. indeling signaalkaart en meetnet natuurlijk milieu)
- zoekzone3260.shp -\> lijnsegmenten van de zoekzone voor habitattype 3260
- zonering_bever.shp -\> kernleefgebieden (1) en maatwerkgebieden (2) bever
- lbgp_gewasgroep.tif -\> landbouwgebruikspercelen 2022 (voor afbakening zone landbouwgebruik)

```{r bestanden_folders}

studiegebied <- "herk_mombeek"

# Kies de bestanden die je nodig hebt
# ecosysteem.tif is steeds nodig als referentieraster

targets <- c("gebied.shp", "ecosysteem_2022.tif", "veen1970_poly.shp", "combineerbaarheid_t100.tif", "ffr.shp", "vha.shp", "hag.tif", "habrl.shp","ven.shp", "rbh.shp", "overstromingsdiepte_t100_flu_plu.tif", "grondwaterregime_habitats.xlsx", "textuur.tif", "zoekzone3260.shp", "bwk_habitat.shp", "toekomstlaag.shp", "intolerant_zone_veenherstel.tif", "intolerant_zone_bever.tif", "zonering_bever.shp", "lbgp_gewasgroep.tif")

# In welke folders zitten de data?

search_paths <- c(str_c("C:/R/NARA2026/nara2026-git/scenarios/", studiegebied, "/data"),
  "C:/R/NARA2026/nara2026-git/scenarios/data"
)

```

### 1.2. Data inladen

Het script laadt alle bestanden in de lijst `targets` in, zet de extent en de crs van alle rasters om naar die van de kaart **lu_niv2** en ze de kaarten in de Global environment.

```{r data, message=FALSE, warning=FALSE }

# 1. Inladen bestanden

all_available_files <- list.files(search_paths, full.names = TRUE, recursive = TRUE)

# Filter de lijst: behoud alleen de bestanden die in je 'targets' lijst staan
files_to_load <- all_available_files[basename(all_available_files) %in% targets]

# functie om de bestanden in te laden (tifs, shapes en xlsx)
load_file <- function(path) {
  ext <- tolower(file_ext(path))
  obj <- switch(ext,
    "shp"  = st_read(path, quiet = TRUE),
    "tif"  = rast(path),
    "xlsx" = read_excel(path),
    stop(paste("Bestandstype niet ondersteund:", ext))
  )
  return(obj)
}

data_list <- lapply(files_to_load, load_file)

names(data_list) <- file_path_sans_ext(basename(files_to_load))

# 2. CRS en extent gelijkstellen

ref_raster <- data_list$ecosysteem_2022

# Functie om rasters te harmoniseren
harmoniseer_raster <- function(r, ref) {
  # Controleer of het object een raster is
  if (!inherits(r, "SpatRaster")) {
    return(r) 
  }
  # 'near' voor categorische data (codes), 'bilinear' voor continue data
  is_cat <- is.factor(r) || is.bool(r)
  method_type <- if(is_cat) "near" else "bilinear"
  # CRS, extent en resolutie van ref_raster
  r_gelijkaardig <- project(r, ref, method = method_type)
  # Bijknippen met ref_raster
  r_geclipt <- mask(r_gelijkaardig, ref)
  return(r_geclipt)
}

# Pas functie toe op de hele lijst
data_list_ok <- lapply(data_list, harmoniseer_raster, ref = ref_raster)


# 3. Zet bestanden in je Global Environment
list2env(data_list_ok, envir = .GlobalEnv)
```

## 2. Principes

- De doelen van de **Natuurherstelverordening** worden maximaal gerealiseerd. In deze analyse houden we rekening met (1) herstel van land-, kust- en zoetwater**ecosystemen** (art. 4), (2) herstel van de natuurlijke verbindingen van **rivieren** en de natuurlijke functies van de bijbehorende overstromingsgebieden (art. 9) en (3) herstel van ontwaterde **veengebieden** (art. 11 §4). Daarnaast zijn in Vlaanderen nog een aantal andere vegetaties beschermd waarvoor herstelmaatregelen genomen worden. De volgende doelen worden in rekening gebracht:
  - Natuurdoelen voor **terrestrische vegetaties** (bron: toekomstkaart)
    - IHD voor de terrestrische **habitattypes**
    - **Regionaal belangrijke biotopen** in de natuurbeheerplannen
  - IHD voor het **habitattype 3260** (ondiepe beken en rivieren met goede structuur en watervegetaties)
  - IHD voor de zoetwater **vissoorten** (grote en kleine modderkruiper, rivierdonderpad, beekprik en bittervoorn). Diadrome soorten (rivierprik, zalm en fint) laten we buiten beschouwing omdat hun kernleefgebieden buiten de gebieden van onze gevalstudies liggen.
  - IHD voor **bever**
  - Herstel van het **vrijstromend karakter** van rivieren: trajecten die zijn aangeduid om vrijstromend te worden tegen 2050
  - **Veenherstel**: herstel 50% van de oppervlakte gedegradeerd veen, waarvan 1/3^de^ via vernatting
- Sommige doelen kunnen lokaal conflicteren omdat de abiotische randvoorwaarden verschillen:
- Een **verhoging van de grondwaterstand** voor veenherstel of door opstuwing in rivieren kan natuurtypes verdringen die een lagere grondwaterstand nodig hebben.
- **Beverdammen** kunnen terrestrische vegetaties onder water zetten waardoor die afsterven.
- In vrijstromende rivieren krijgen natuurlijke processen de vrije hand waardoor de rivier onder andere terug gaat meanderen, buiten haar oevers treedt en de rivierbedding verruwt. Dat gaat meestal gepaard met periodieke **overstromingen, oevererosie en vernatting** van de vallei. Vernatting en overstromingen creëren gradiënten in de vallei, die zich weerspiegelen in de vegetatiesamenstelling.
  - In de vallei onstaan nattere **komgronden en drogere oeverwallen** met bijbehorende vegetaties. Natte, grondwaterafhankelijke vegetatietypes (zoals dottergraslanden, grote zeggenvegetaties, natte heide of elzenbroekbossen) breiden zich uit over de lagere delen. De drogere vegetatietypes (zoals glanshavervegetaties, vossenstaartgraslanden, heidevegetaties of eiken-berkenbossen) worden hierdoor teruggedrongen en schuiven op naar de randen van de vallei en de zandige verhogingen zoals donken.

  - Overstromingen brengen slib en **voedingsstoffen** in de vallei, wat zorgt voor een verruiging van de vegetatie. Dat is een natuurlijk fenomeen, maar door de slechte waterkwaliteit van de waterlopen in Vlaanderen zorgen deze periodieke overstromingen voor eutrofiëring van de vallei.

    -\> We brengen de risico's van **overstromingen met eutroof water** apart in beeld.
- Voor de analyse nemen we de **terrestrische natuurdoelen als uitgangspunt** en gaan we na in welke mate ze op hun huidige of voorziene locatie haalbaar zijn onder een meer natuurlijk watersysteem. Meer concreet gaan we na welke terrestrische doelen conflicteren met aquatische natuurdoelen (vrijstromendheid, instandhouding bever, vissoorten, habitat 3260 en veenherstel). De **toekomstkaart** (v2025) die aangeeft waar welke terrestrische habitattypes en regionaal belangrijke biotopen gerealiseerd moeten worden, vormt de basis voor de analyse. Die terrestrische natuurdoelen worden in de scenario's als volgt aangepast in functie van de realisatie van aquatische doelen:
  - **Bever**: op plaatsen waar bever getolereerd wordt, worden vegetatiedoelen die niet combineerbaar zijn met een langdurige zomeroverstroming (cf. benadering SBP bever) vervangen door een vegetatietype dat wel combineerbaar is.
  - **Veenherstel**: op plaatsen waar verdroogd veen hersteld wordt, stijgt het grondwater tot tegen het maaiveld. In die zones kunnen alleen vegetatiedoelen met een zeer nat/veenvormend grondwaterregime voorkomen.
  - **Vrijstromendheid**: op plaatsen waar rivieren vrijstromend worden, verruwt de rivierbedding waardoor de grondwaterstand in de vallei stijgt en kan de vallei overstromen. Ter hoogte van vrijstromende trajecten kunnen in de vallei alleen vegetatiedoelen voorkomen die compatibel zijn met winteroverstromingen (t100) en een grondwaterstand die zich maximaal 0.5 m onder het maaiveld bevindt (zeer natte en natte grondwaterregimes).
  - **Habitat 3260 en vissoorten**: langs de onbevaarbare waterlooptrajecten die geselecteerd worden ifv de doelen wordt de hydromorfologie hersteld. Daarvoor wordt een meandergordel gereserveerd waarbinnen erosie en sedimentatie door rivierwerking de vrije hand krijgt. Meandering en waterplanten verruwen de rivierbedding waardoor de afvoer vertraagt en het rivierpeil stijgt. Dat leidt meestal tot een verhoging van de grondwaterstand in de vallei. Zonder verhoging van de rivierbodem kan hermeandering echter een verdere verdroging van de vallei in de hand werken. Binnen de vernattingszone kunnen alleen vegetatiedoelen voorkomen die compatibel zijn met een grondwaterstand die zich maximaal 0.5 m onder het maaiveld bevindt (zeer natte en natte grondwaterregimes).
    - De **oppervlaktedoelstelling voor 3260** per SBZ (doelstelling min actueel voorkomen) wordt gerealiseerd -\> van oppervlaktedoelstelling naar aantal cellen: een rivierbreedte van 4 à 5 m (rapporten Leyssen) komt ongeveer overeen met 40%-75% van de oppervlakte van een cel van 10 x 10 m. Gemakshalve gaan we ervan uit dat we de rivieroppervlakte de helft van de celoppervlakte bedraagt. Om de doeloppervlakte voor het habitattype te alloceren op de rasterkaart, moeten we dus twee keer zoveel cellen selecteren (bv. om 10 ha te realiseren, moeten we 200 cellen selecteren).

#### Scenario 1

In scenario 1 realiseren we de waterregulerende NbO die het huidige beleid voorziet op plaatsen waar ze de minste weerstand opwekken/het gemakkelijkst te realiseren zijn. **We behouden de huidige terrestrische natuurdoelen**. De aquatische natuurdoelen worden als volgt gealloceerd:

- **Bever**: alleen binnen de **SBZ waar bever een doelsoort is**, kunnen vegetatiedoelen wijken (cf. groene code uit het SBP). Voor onze gevalstudies gaat het over BE2400011 (valleien van de Dijle, Laan en IJse).
- **Veenherstel**: vernattingsdoel veen (1/3^de^ van verdroogd veen in gebied) niet in HAG, bij voorkeur in SBZ, VEN of groene bestemming Gewestplan, niet op niet-combineerbare natuurdoelen.
- **Vrijstromendheid**: barrières voor de laterale connectiviteit tussen de rivier en de vallei mogen alleen verwijderd worden thv valleigebieden buiten HAG, bij voorkeur binnen SBZ, groene gewestplanbestemmingen of VEN-gebied, niet thv bebouwing of akkers en niet thv terrestrische natuurdoelen die niet combineerbaar zijn met overstromingen.
- **Habitat 3260 en vissoorten**: trajecten voor hydromorfologisch herstel worden geselecteerd langs onbevaarbare trajecten binnen de SBZ-H deelgebieden, niet in HAG en niet thv van niet-combineerbare natuurdoelen. Voor 3260 vallen de trajecten binnen de zoekzone voor het habitattype. Voor vissen worden de trajecten gebruikt uit de soortbeschermingsprogramma's.

#### Scenario 2

In scenario 2 realiseren we de waterregulerende NbO die het huidige beleid voorziet prioritair in gebieden die er toe doen voor de huidige (grond)watergebonden natuurdoelen. Natuurdoelen op het land passen we aan op plaatsen waar ze **natuurdoelen in de waterloop** belemmeren. De aquatische natuurdoelen worden als volgt gealloceerd:

- **Bever**: vegetatiedoelen kunnen wijken thv **kernleefgebieden** van bever.
  - De overstroombare vallei (t100) wordt geselecteerd thv waterlopen die zijn aangeduid als kernleefgebied voor bever
  - Geen kaart kernleefgebieden -\> alternatief: onbevaarbare vha-segmenten \>= cat 2 met huidige beverterritoria
- **Veenherstel**: vernattingsdoel veen bij voorkeur in SBZ, VEN of groene bestemming Gewestplan, [aansluitend bij bestaande niet verdroogde veengebieden]{.underline}. Veenherstel kan onder dit scenario dus ook in HAG en thv vegetatiedoelen die niet combineerbaar zijn met hoge grondwaterstanden.
- **Vrijstromendheid**: barrières voor de laterale connectiviteit tussen de rivier en de vallei worden bij voorkeur verwijderd binnen SBZ, groene gewestplanbestemmingen of VEN-gebied. Zones met bebouwing blijven gevrijwaard. HAG en akkers buiten HAG kunnen ingeschakeld worden, maar alleen als er te weinig ruimte is in de andere geschikte zones. [Vrijstromendheid wordt toegelaten thv niet-combineerbare vegetatiedoelen]{.underline}.
- **Habitat 3260 en vissoorten**: trajecten voor hydromorfologisch herstel worden bij voorkeur geselecteerd langs onbevaarbare trajecten binnen de SBZ-H deelgebieden. HAG en akkers buiten HAG kunnen ingeschakeld worden, maar alleen als er te weinig ruimte is in de andere geschikte zones. Vernatting kan ook thv niet-combineerbare natuurdoelen.
  - Aaneengeslotenheid als extra criterium? Voor 3260 vallen de trajecten binnen de zoekzone voor het habitattype. Voor vissen worden de trajecten gebruikt uit de soortbeschermingsprogramma's.

#### Scenario 3

In scenario 3 realiseren we maximaal waterregulerende NbO in de gebieden die er toe doen voor die natuurtypes. We passen natuurdoelen aan op plaatsen waar ze een meer **natuurlijke hydrologie** belemmeren.

- **Hydromorfologisch herstel:** de natuurlijke hydrologie van waterlopen wordt hersteld in alle niet-kunstmatige onbevaarbare waterlopen tot en met categorie 3, zonder de waterlopen die beheerd worden door de polders.
  - Langs deze waterlopen bakenen we een meanderzone en een vernattingszone af.
  - Alle niet-bebouwde cellen in de t100-kaart kunnen overstromen (komberging). In die zones wordt het landgebruik afgestemd op vernatting en overstromingen (geen akkers, geen niet-combineerbare natuurdoelen.
  - Dat betekent dat al deze waterlopen **vrijstromend** zijn.
- **Bever**: wordt toegelaten in alle waterlopen \>= categorie 2 waar aan hydromorfologisch herstel gewerkt wordt (**+ waar er op dit moment beverterritoria zijn? = kernleefgebieden**). In de overstroombare delen komen alleen vegetaties voor die combineerbaar zijn met zomeroverstromingen.
- **Veenherstel**: [Alle verdroogde veengebieden]{.underline} worden hersteld. De bodembedekking thv de veengebieden wordt aangepast in een combineerbaar ecosysteemtype (open vegetaties of elzenbroekbos - 91E0).

## 3. Geschiktheidskaarten

### 3.1. Bever - leefgebied

De analyse selecteert de waterloopsegmenten die als territorium kunnen dienen voor bever én waar het waarschijnlijk is dat er beverdammen gebouwd worden. Dammen worden voornamelijk gebouwd in kleinere, ondiepe waterlopen waar de bever het waterpeil moet reguleren om veiligheid (onderwater toegang tot de burcht) en voedseltoegang te garanderen. In grote, diepe rivieren graven ze eerder burchten of holen in de oever.

In optie 1 vertrekken we van de zoneringskaart van ANB die aangeeft waar de kernleefgebieden en maatwerkgebieden zijn. De kaart is een beleidsmatige afweging en op dit moment nog in vooronderzoek. Indien we de voorlopige beleidskaart niet mogen gebruiken voor de analyses, vallen we terug op optie 2. Daarbij bakenen we de potentiële leefgebieden af op basis van de meest recente inventaris van beverterritoria.

##### Optie 1 - zoneringskaart ANB

```{r deel1_zonering}

vha_raw <- st_read("C:/R/NARA2026/nara2026-git/scenarios/data/wlas_owl.shp")

vha_raw <- vha_raw %>% select(VHAS, CODTYPOWL)

zonering_vha <- vha_raw %>% st_join(zonering_bever, join = st_relate, pattern = "1********", dist = 1) %>%
  dplyr::filter(CATC %in% c(1, 2, 3) & CODTYPOWL %in% c(NA, "RtNt", "BkK", "Bk", "BgK", "Bg", "Pz", "Pb")) %>%
  select(CATC, BEHEER, CODTYPOWL, Zonering)

```

##### Optie 2 - eigen analyse

Op basis van de huidige locaties van beverterritoria identificeren we zones in de vallei die door beverdammen onder water zouden kunnen komen. Het script zet de puntlocaties van de beverterritoria om naar riviertrajecten

- Stap 1: beverterritoria snappen op de VHA. We brengen alleen de onbevaarbare waterlopen tot en met categorie 3 in rekening die volgens de ecologische typolgie behoren tot de kleinere waterlopen (Kleine en grote beken en polderwaterlopen). Alleen de territoria die op minder dan 50 m van een waterloop liggen worden meegeteld.
- Stap 2: voor elk beverterritorium berekenen we de riviercellen die op minder dan 750 m van de puntlocatie liggen. Door zowel de stroomop- als stroomafwaartsgelegen riviercellen te selecteren, bakenen we een leefgebied van ongeveer 1500 m af.
  - Stap 2b: de resultaten van de territoria samenvoegen

```{r deel1_territoria}

#///////////////////////////////////////
# DEEL 1 - beverterritoria identificeren
# //////////////////////////////////////

# Stap 0 - Data inladen en klaarmaken

# VHA inladen en selectie maken (kaart volledig Vlaanderen). wlas_owl = vha met ecologische typologie uit owl
vha_raw <- st_read("C:/R/NARA2026/nara2026-git/scenarios/data/wlas_owl.shp")
# Filter vha: CODTYPOWL = grote en kleine beken en polderlopen en CTAC = 1, 2 of 3 
vha <- st_cast(vha_raw, "LINESTRING") %>% st_transform(crs = 31370) %>%
  dplyr::filter(CATC %in% c(1, 2, 3) & CODTYPOWL %in% c(NA, "RtNt", "BkK", "Bk", "BgK", "Bg", "Pz", "Pb")) %>%
  select(CATC, VHAS, BEHEER, CODTYPOWL)

# landgebruik (niveau 2 - stedelijk landgebruik) inladen en parken, overige recreatie en onbebouwde terreinen verwijderen (code 2 en 10)
lu <- rast("C:/GIS/Landgebruik/niveau2_vla_2022_v3.tif")
lu_bebouwd <- ifel(!lu %in% c(0, 2, 8, 10), 1, NA)
lu_bebouwd <- focal(lu_bebouwd, w = 3, fun = max, na.rm = TRUE)

# Beverterritoria inladen (https://zenodo.org/records/20407654)
bevers_df <- read_excel("C:/R/NARA2026/nara2026-git/scenarios/data/beaver_territories.xlsx")

bevers_sf <- st_as_sf(bevers_df, coords = c("x", "y"), crs = 4326) %>% 
  st_transform(crs = 31370)
write_sf(bevers_sf, "C:/GIS/NARA2026/3_Scenarios/bever_territoria.shp")

# Alleen beverterritoria selecteren die op minder dan 100 m van VHA liggen
# Zoek voor elk beverpunt de index van de dichtstbijzijnde VHA-lijn
dichtste_lijn_idx <- st_nearest_feature(bevers_sf, vha)
# Bereken de exacte afstand tussen elk beverpunt en die specifieke dichtstbijzijnde lijn
afstanden <- st_distance(bevers_sf, vha[dichtste_lijn_idx, ], by_element = TRUE)
# Zet de afstanden om naar gewone getallen (strip de [m] eenheid eraf)
afstanden_num <- as.numeric(afstanden)
# Filter : behoud alleen de rijen waar de afstand kleiner is dan 50 meter
bevers_sf_gefilterd <- bevers_sf[afstanden_num < 50, ]


# STAP 1: Punten snappen op VHA-lijnen

# 1. Zoek de index van de dichtstbijzijnde rivierlijn voor elk beverpunt
dichtste_lijn_idx <- st_nearest_feature(bevers_sf_gefilterd, vha)
dichtste_lijnen <- vha[dichtste_lijn_idx, ]

# 2. Trek een loodlijn van elk punt naar de dichtstbijzijnde rivier
verbindingslijnen <- st_nearest_points(bevers_sf_gefilterd, dichtste_lijnen, pairwise = TRUE)

# 3. Het eindpunt van die loodlijn is de exacte locatie OP de rivier.
# We extraheren de tweede coördinaat [2, ] van elke verbindingslijn.
snapped_coords <- t(sapply(st_geometry(verbindingslijnen), function(g) g[2, ]))

# 4. Overschrijf de oude geometrie met de exact gesnapte punten
bevers_snapped <- bevers_sf_gefilterd
st_geometry(bevers_snapped) <- st_as_sfc(
  lapply(1:nrow(snapped_coords), function(i) st_point(snapped_coords[i, ])), 
  crs = 31370
)


# STAP 2: bereikbaar deel van rivierennetwerk vanuit elk territorium (distance)

# Maak een leeg raster met een resolutie van 10 meter
r_template <- rast(ext(lu_bebouwd), res = 10, crs = crs(lu_bebouwd))

vha_raster <- rasterize(vect(vha), r_template, field = 0, touches = TRUE)

# Maak een lege lijst om de resultaten per bever in op te slaan
cel_lijst <- list()

# Start de loop over alle beverpunten
for (i in 1:nrow(bevers_snapped)) {
  
  # 1. Haal het huidige punt op en bepaal de coördinaten
  pnt <- bevers_snapped[i, ]
  coords <- st_coordinates(pnt)
  
  # 2. Maak een kleine bounding box rond het punt (750m + 100m marge = 850m in elke richting)
  lokaal_bereik <- ext(
    coords[1] - 850, coords[1] + 850, 
    coords[2] - 850, coords[2] + 850
  )
  
  # 3. Snij het globale VHA-raster uit tot deze kleine box
  vha_lokaal <- crop(vha_raster, lokaal_bereik)
  
  # 4. Verraster het specifieke beverpunt binnen dit kleine raster
  bever_lokaal <- rasterize(vect(pnt), vha_lokaal, field = 1)
  
  # 5. Leg het punt op de rivier
  netwerk_lokaal <- cover(bever_lokaal, vha_lokaal)
  
  # 6. Bereken de afstand binnen dit mini-raster
  afstand_lokaal <- gridDist(netwerk_lokaal, target = 1)
  
  # 7. Trek de waarden eruit als een vector en zoek de cellen <= 750 meter
  lokale_waarden <- as.vector(afstand_lokaal)
  geldige_indices <- which(lokale_waarden <= 750)
  
  if (length(geldige_indices) > 0) {
    # Haal de X/Y coördinaten van deze geldige lokale cellen
    xy <- xyFromCell(afstand_lokaal, geldige_indices)
    
    # Vind welke globale cel-ID's (van heel Vlaanderen) bij deze X/Y horen
    globale_cellen <- cellFromXY(r_template, xy)
    
    # Sla de globale cel-ID's en de berekende afstand op
    cel_lijst[[i]] <- data.frame(
      cell = globale_cellen,
      dist = lokale_waarden[geldige_indices]
    )
  }
}


# STAP 2b: Resultaat van elk territorium samenvoegen tot één kaart

# Combineer alle losse dataframes in één grote tabel
alle_resultaten <- bind_rows(cel_lijst)

# overlappende cellen van twee territoria -> kortste afstand behouden
finale_cellen <- alle_resultaten %>%
  group_by(cell) %>%
  summarise(dist = min(dist), .groups = "drop")

# Maak het definitieve lege raster voor heel Vlaanderen
leefgebied_raster <- rast(r_template)

# Vul de juiste cellen in met de juiste afstanden
leefgebied_raster[finale_cellen$cell] <- finale_cellen$dist


# STAP 3 (facultatief): leefgebied met te veel ruimtebeslag verwijderen

clusters <- patches(leefgebied_raster, directions = 8)

totaal_tabel <- freq(clusters)

totaal_per_cluster <- totaal_tabel[, c("value", "count")]
names(totaal_per_cluster) <- c("cluster_id", "totaal_cellen")

# Aantal bebouwde cellen per cluster.
bebouwd_per_cluster <- zonal(lu_bebouwd, clusters, fun = "sum", na.rm = TRUE)
names(bebouwd_per_cluster) <- c("cluster_id", "bebouwde_cellen")

# Voeg de twee resultaten samen in één tabel
cluster_stats <- merge(totaal_per_cluster, bebouwd_per_cluster, by = "cluster_id")

# 4. Bereken het percentage bebouwing per cluster
cluster_stats$pct_bebouwd <- (cluster_stats$bebouwde_cellen / cluster_stats$totaal_cellen) * 100

# 5. Selecteer de ID's van de clusters die MINSTENS 50% bebouwd zijn
clusters_bebouwd <- cluster_stats$cluster_id[cluster_stats$pct_bebouwd >= 50]

# Als er clusters zijn die de drempelwaarde overschrijden, filteren we ze eruit
if (length(clusters_bebouwd) > 0) {
  
  # Maak een matrix om de 'slechte' cluster ID's te veranderen in NA
  reclass_matrix <- matrix(c(clusters_bebouwd, rep(NA, length(clusters_bebouwd))), ncol = 2)
  
  # Vervang de slechte clusters in de clusterkaart door NA
  clusters_gefilterd <- classify(clusters, reclass_matrix)
  
  # Gebruik 'mask'. Dit behoudt in 'leefgebied_raster' alleen de cellen 
  # die in 'clusters_gefilterd' géén NA zijn.
  leefgebied_final <- mask(leefgebied_raster, clusters_gefilterd)
}


# writeRaster(leefgebied_final, "C:/GIS/NARA2026/3_Scenarios/bever_leefgebied_vlaanderen_10m_fin.tif", overwrite = TRUE)
# 
# writeRaster(lu_bebouwd, "C:/GIS/NARA2026/3_Scenarios/lu_bebouwd.tif", overwrite = TRUE)
# 
# st_write(bevers_snapped, "C:/GIS/NARA2026/3_Scenarios/bevers_snapped.shp", delete_layer = TRUE)
# 
# st_write(bevers_sf, "C:/GIS/NARA2026/3_Scenarios/bevers_all.shp", delete_layer = TRUE)

```

### 3.2. Tolerantie hoge grondwaterstand

- Tabel inladen met grondwaterregimes (overgenomen uit de methode voor de opmaak van de signaalkaart)
- Grondwaterregimes (GLG, m onder maaiveld) voor grondwaterafhankelijke terrestrische habitattypen en rbb (signaalkaart):
  - zeer nat/veenvormend: 0 - 0.25 m
  - nat (niet veenvormend): 0.25 - 0.5 m
  - vochtig: 0.5 - 1.2 m
  - lokaal vochtig of droog: \> 1.2 m
- In de zone rond waterlopen die hydrologisch herstel zijn, nemen we aan dat het grondwater stijgt tot 0.5 m onder het maaiveld. Vegetaties met een vochtig of droog grondwaterregime kunnen daar in de problemen komen.
  - Afbakening zone:

#### a) Vernattingszone

We gaan ervan uit dat de grondwaterstand stijgt in de vallei van een ecologisch herstelde rivier. Als een ruwe benadering voor de reikwijdte van de vernatting in de vallei gebruiken we een vaste afstand tot de rivier die we laten variëren i.f.v. de bodemtextuur. Dat is een zeer sterke vereenvoudiging en onvoldoende voor lokale analyses, maar biedt ons voor de scenario's de mogelijkheid om de belangrijkste geologische verschillen binnen en tussen de cases in rekening te brengen.

- Stap 1: tabel maken voor de omzetting van bodemtextuur naar vernattingsafstanden
- Stap 2: de dominante textuurklasse thv de waterloopsegmenten bepalen en op basis van de textuurklasse de vernattingsafstand toekennen aan de segmenten
- Stap 3: een buffer rond elke waterloop afbakenen op basis van de vernattingsafstand en het resultaat verrasteren
- Stap 4: de vernattingszone beperken tot de overstroombare zone van de vallei. De laatste stap zorgt ervoor dat de vernatting in smalle valleien niet kan 'ontsnappen' uit de vallei.

```{r vernattingszone}

vallei <- ifel(overstromingsdiepte_t100_flu_plu > 0, 1, NA)

# Stap 1: tabel met vernattingsafstanden maken 

# Tabel met vernattingsafstanden per textuurklasse
dist_nat <- c(
  "G" = 500, "Z" = 200, "S" = 200, "P" = 150, "L" = 100,
  "V" = 500, "M" = 30, "X" = 30, "A" = 100, "E" = 30, "U" = 30)

rat <- cats(textuur)[[1]] # Raster Attribute Table
names(rat) <- c("value", "textuur")
rat <- rat %>% 
  select("value", "textuur")

# Functie om dist voor combinaties van textuurklassen (bv. U-A-S) te berekenen
calc_dist <- function(t_string) {
  parts <- str_split(t_string, "-")[[1]]
  vals <- dist_nat[parts]
  return(mean(vals, na.rm = TRUE))
}

tbl_dist_nat <- rat %>%
  rowwise() %>%
  mutate(afstand = calc_dist(textuur)) %>%
  ungroup()

# Stap 2: De vernattingsafstanden koppelen aan de waterloopsegmenten

# CRS van kaarten gelijkmaken + selectie VHA (alleen stromende waterlopen en kleinste weglaten)
vha_select <- st_transform(vha, st_crs(ecosysteem_2022)) %>%
  dplyr::filter(CATC %in% c(1, 2, 3) & CODTYPOWL %in% c(NA, "Rzg", "Rg", "Rk", "Mlz", "RtNt", "BkK", "Bk", "BgK", "Bg", "Pz", "Pb"))

textuur <- project(textuur, ecosysteem_2022)

# Dominante textuurklasse per lijnsegment bepalen
ext_waarden <- terra::extract(textuur, vha_select, touches = TRUE)

# Functie om de modus (meest voorkomende waarde) te berekenen
get_mode <- function(x) {
  x <- na.omit(x)
  if (length(x) == 0) return(NA)
  ux <- unique(x)
  ux[which.max(tabulate(match(x, ux)))]
}

# De naam van de rasterkolom dynamisch ophalen
raster_naam <- names(textuur)[1]

# Bereken de dominante klasse per uniek ID
dominante_klassen <- ext_waarden %>%
  filter(!is.na(.data[[raster_naam]])) %>% 
  group_by(ID) %>%
  summarise(dominante_klasse = get_mode(.data[[raster_naam]]))

# Afstanden koppelen uit dist_values
dominante_klassen <- dominante_klassen %>%
  left_join(tbl_dist_nat, by = c("dominante_klasse" = "textuur"))

# Voeg een ID toe aan de originele waterlopen om te kunnen matchen
vha_select$ID <- 1:nrow(vha_select)
vha_met_afstand <- vha_select %>%
  left_join(dominante_klassen, by = "ID") %>%
  filter(!is.na(afstand))


# Stap 3: buffer rond de vha-segmenten maken

# Variabele buffer aanmaken
vha_buffer <- st_buffer(vha_met_afstand, dist = vha_met_afstand$afstand)

# Verrasteren van het eindresultaat
buffer_vector <- vect(vha_buffer) # Omzetten naar terra-formaat
buffer_rast <- rasterize(
  x = buffer_vector, 
  y = ecosysteem_2022, 
  field = "afstand", 
  fun = "min", 
  background = NA
)

# Stap 4: de vernattingsafstand beperken tot de overstromingszone

# Vernattingszone beperken tot grenzen overstromingskaart (t100)
vernatting_rivier <- ifel(!is.na(buffer_rast * vallei), 1, NA)

```

#### b) Intolerante natuurdoelen

```{r grondwaterregime}

regime <- grondwaterregime_habitats


```

### 3.3. Veenherstel - verdroogd veen

- We gaan ervan uit dat de grondwaterstand tegen het maaiveld moet staan voor de instandhouding van oppervlakteveen en maximaal 0.5 m onder het maaiveld mag zakken voor ondiep veen.
- Op veel plaatsen is de grondwaterstand verlaagd om de bodem geschikt te maken voor menselijk gebruik, zoals land- en bosbouw en bebouwing. We gaan uit van de volgende assumpties:
  - We gaan ervan uit dat het grondwater in veenbodems onder 0.5 m gebracht is voor alle stedelijke landgebruiken, landbouw (incl. blijvend grasland) en naaldbomen. Veenbodems onder al deze landgebruiken zijn verdroogd.
  - Onder (semi-)natuurlijke graslanden, bossen, heide en duinen bepaalt de habitatkaart of de bodem verdroogd is: alleen onder habitattypes en regionaal belangrijke biotopen die afhankelijk zijn van een zeer nat grondwaterregime is ondiep veen niet verdroogd. Oppervlakteveen kan ook in stand gehouden worden onder vegetaties met een nat grondwaterregime.
  - Onder moerassen, venige vegetaties en stilstaande wateren is de grondwaterstand steeds hoog genoeg voor beide veentypes.
- *Opmerking: de analyse houdt geen rekening met de kwaliteit van de veenlagen of de kwaliteit van het grond- en oppervlaktewater.*

```{r verdroogd_veen}

# Stap 1 - Veenkaart verrasteren
veen <- veen1970_poly

r_base <- rast(ext(ecosysteem_2022), resolution = 10, crs = crs(ecosysteem_2022))

r_veen   <- crop(rasterize(veen1970_poly, r_base, field = "gridcode"), ecosysteem_2022)
r_veen <- mask(r_veen, ecosysteem_2022)


# Stap 2 - Habitatkaart verrasteren: natste habitats of rbb's per perceel (minstens 30% bedekking)
habitat <- bwk_habitat %>% select(starts_with("HAB"), starts_with("PHAB"), -"HABLEGENDE")

percelen_df <- as.data.frame(habitat) %>%
  mutate(ID_perceel = row_number()) %>%
  pivot_longer(
    cols = starts_with("HAB"), 
    names_to = "HAB_nr", 
    values_to = "HAB_type"
  ) %>%
  # Match de bedekkingsgraad (PHAB) bij het juiste HAB_type
  mutate(p_nr = sub("HAB", "PHAB", HAB_nr)) %>%
  rowwise() %>%
  mutate(bedekking = get(p_nr)) %>%
  filter(bedekking > 30) # Criterium: alleen bedekkingsgraad > 30% telt mee

tbl_regime <- grondwaterregime_habitats # tabel met grondwaterregimes

# Koppel de tolerantiescores uit Excel
percelen_scores_glg <- percelen_df %>%
  left_join(tbl_regime, by = c("HAB_type" = "habitat")) %>%
  group_by(ID_perceel) %>%
  # Kies per perceel het vegetatietype met de hoogste grondwaterstand
  summarise(min_glg = min(groep_glg, na.rm = TRUE)) %>%
  mutate(across(starts_with("min_"), ~ ifelse(is.infinite(.), NA, .))) # inf op NA zetten

# Voeg scores terug toe aan de vector data
percelen_final <- merge(habitat, percelen_scores_glg, by.x = "row.names", by.y = "ID_perceel", all.x = FALSE)


# Verraster de grondwatergemies naar 10x10m
percelen_glg <- rasterize(percelen_final, r_base, field = "min_glg")
habitat_glg <- ifel(is.na(percelen_glg), 4, percelen_glg)

# Stap 3 - Ecosysteemkaart omzetten naar grondwaterregime
ecosysteem_glg <- ifel(ecosysteem_2022 %in% c(101, 102, 103, 104, 105, 106,  201, 202, 203, 204, 205, 300, 301, 402), 5, ifel(ecosysteem_2022 %in% c(302, 400, 401, 403, 404, 501, 602, 1102), 4, ifel(is.na(ecosysteem_2022), NA, 1)))


# Stap 4 - Ecosysteemkaart en habitatkaart combineren

glg_huidig <- ifel(
  ecosysteem_glg == 1, 1, ifel(
    ecosysteem_glg == 5, 5, ifel(
      ecosysteem_glg == 4 & habitat_glg %in% c(1, 2), 1, ifel(
        ecosysteem_glg == 4 & habitat_glg == 3, 3, ifel(
          ecosysteem_glg == 4 & habitat_glg == 4, 4, 5)))))

# Stap 5 - Verdroogd veen (1 = verdroogd, 2 = niet verdroogd)

veen_verdroogd <- ifel(r_veen == 1 & glg_huidig != 1, 1, ifel(r_veen == 2 & (glg_huidig != 1 | glg_huidig != 2), 1, 2))

# Rivieren verwijderen uit veenlaag
veen_verdroogd <- ifel(ecosysteem_2022 %in% c(801, 802) & veen_verdroogd > 0, NA, veen_verdroogd)

```

### 3.4. Vrijstromendheid

Vrijstomendheid = de totale lengte van laterale barrières (linker en rechter oever samen) mag maximaal 40% van de lengte van het riviersegment bedragen. De lengte van de oevers bedraagt twee keer de lengte van de rivier, waardoor er dus maximaal langs 20% van de oevers een barrière mag zijn (80% moet barriérevrij blijven). We benaderen dat als volgt:

- We verrasteren de riviersegmenten die tegen 2050 vrijstromend moeten zijn. 80% van het aantal cellen dat direct tegen deze riviercellen ligt moet geschikt zijn voor vrijstromendheid (op de overige 20% mogen nog dijken of oeververstevigingen aanwezig zijn).

### 3.5. Habitat 3260

```{r 3260}


```

## 4. Scenario's

```{r beleidskaarten}
# verrasteren beleidskaarten (gebied = 1, rest = 0)
r_hag <- ifel(is.na(hag), 0, 1) # hag = 1, rest  = 0

r_rbh <- mask(rasterize(rbh, ecosysteem_2022, field = "rbh"), ecosysteem_2022, updatevalue = NA)

r_rbh <- ifel(is.na(r_rbh), NA, ifel(r_rbh %in% c("03", "04", "05"), 1, 0))

r_sbz <- mask(rasterize(habrl, ecosysteem_2022, field = 1, background = 0), ecosysteem_2022, updatevalue = NA)

r_ven <- mask(rasterize(ven, ecosysteem_2022, field = 1, background = 0), ecosysteem_2022, updatevalue = NA)

r_sbz_ven <- ifel(r_sbz == 1 | r_ven == 1, 1, 0)
r_natuur <- ifel(r_sbz_ven == 1 | r_rbh == 1, 1, 0)
```

### 4.1. Scenario 1

##### a) Bever

```{r bever_deel1}

#//////////////////////////////////////////////////////////////////////////////
# DEEL 1 - zones selecteren waar bever mag voorkomen
#//////////////////////////////////////////////////////////////////////////////

# Kaart Vlaanderen clippen met studiegebied en verrasteren
# Alleen leefgebieden in case
leefgebied_case <- st_intersection(zonering_vha, gebied)
leefgebied_r <- rasterize(leefgebied_case, ecosysteem_2022, touches = TRUE, field = "Zonering") %>% project(ecosysteem_2022)

# Scenariostap ///////////////////////////////////////////////////////////////////////////////////////
# selecteer scores voor bevergebied (kernleefgebied = 1, maatwerk = 2)
leefgebied_r <- ifel(leefgebied_r == 1, 1, NA)
# ////////////////////////////////////////////////////////////////////////////////////////////////////

# VHA-lijnen verrasteren
r_vha <- rasterize(vha, ecosysteem_2022, touches = TRUE, field = 1) %>% project(ecosysteem_2022)

# STAP 1 - leefgebiedcellen projecteren op oever
leefgebied_buffer <- focal(leefgebied_r, w = matrix(1, 3, 3), fun = max, na.rm = TRUE)
leefgebied_buffer[leefgebied_buffer == -Inf] <- NA
# Riviercellen verwijderen -> rest = oevercellen waar bever voorkomt
leefgebied_oever <- mask(leefgebied_buffer, r_vha, inverse = TRUE)


# Scenariostap ///////////////////////////////////////////////////////////////////////////////////////
# masker maken van cellen die niet geschikt zijn voor overstromingen door beverdammmen

# 1. Masker combineerbaarheid met overstromingen (0 = niet geschikt)
# Intolerante zones die vlak naast een rivier liggen, sluiten niet altijd goed aan tegen de riviercellen -> 1 cel verbreden tot tegen de rivier
mask_bever <- ifel(is.na(intolerant_zone_bever), 0, 1)

  oever_binair <- ifel(is.na(leefgebied_oever), 0, 1)
  vha_binair <- ifel(is.na(r_vha), 0, 1)

  gewicht_matrix <- matrix(c(0, 1, 0,
                             1, 1, 1,
                             0, 1, 0), nrow = 3, ncol = 3)

  oever_uitgebreid <- focal(oever_binair, w = gewicht_matrix, fun = "max")
  mask_uitgebreid <- focal(mask_bever, w = gewicht_matrix, fun = "max")

  mask_flood <- ifel(mask_bever == 1, 0, ifel(
    mask_bever == 0 & oever_uitgebreid == 1 & mask_uitgebreid == 1 & vha_binair == 0, 0, 1))
  
# mapview(mask_flood2, alpha.regions = 0.5,  na.color = "transparent") + mapview(mask_flood, alpha.regions = 0.5,  na.color = "transparent")

# 2. Masker beleid
mask_beleid <- r_hag
# 3. Combinatie maskers
masker <- ifel(mask_beleid == 0 | mask_flood == 0, 0, mask_beleid + mask_flood)
# ////////////////////////////////////////////////////////////////////////////////////////////////////

# Dataframe maken voor de selectie van geschikte cellen

# Combineer het buffer-raster en het masker in één object
gecombineerd <- c(leefgebied_oever, masker)
names(gecombineerd) <- c("leefgebied", "geschiktheid")

# Zet om naar een dataframe met behoud van het cel-ID. 
df <- as.data.frame(gecombineerd, cells = TRUE, na.rm = FALSE)

# Filter zodat we alleen de cellen overhouden die in een leefgebied vallen
df_buf <- df[!is.na(df$leefgebied), ]

geselecteerde_cellen <- df_buf %>%
  filter(geschiktheid > 0)

# Kaart maken van geselecteerde cellen op basis van hun cel-ID

leefgebied_sc <- rast(ecosysteem_2022)
values(leefgebied_sc) <- NA # Zet alles op leeg (NA)

# Wijs het leefgebied toe aan de celnummers die geselecteerd zijn
leefgebied_sc[geselecteerde_cellen$cell] <- geselecteerde_cellen$leefgebied

# Verwijder geïsoleerde cellen (n > 2)
patches_bever <- patches(leefgebied_sc, directions = 8)
fb <- freq(patches_bever)
leefgebied_sc_clean <- patches_bever
leefgebied_sc_clean[leefgebied_sc_clean %in% fb$value[fb$count <= 2]] <- NA

```

```{r bever_deel2}
#//////////////////////////////////////////////////////////////////////////////
# DEEL 2 - Afbakenen van de valleizones die kunnen overstromen door beverdammen
#//////////////////////////////////////////////////////////////////////////////

diepte <- overstromingsdiepte_t100_flu_plu %>% project(ecosysteem_2022)

# Stap 2 - oevercellen langs vha selecteren (aanpak cf verrastering )
vha_buffer <- focal(r_vha, w = matrix(1, 3, 3), fun = max, na.rm = TRUE)
vha_buffer[vha_buffer == -Inf] <- NA
# Riviercellen verwijderen.
oever_zone <- mask(vha_buffer, r_vha, inverse = TRUE)

# Stap 3 - oeverzone opsplitsen in:
# cellen die overstromen (waarde 1 in leefgebied_oever)
oever_wel <- ifel(leefgebied_sc_clean > 1, 1, NA)

# cellen die niet overstromen (waarde NA in leefgebied_oever én binnen oeverzone)
oever_niet <- ifel(!is.na(oever_zone) & is.na(leefgebied_sc_clean), 1, NA)
# geïsoleerde cellen verwijderen
oever_patches <- patches(oever_niet, directions = 8)
f2 <- freq(oever_patches)
oever_niet_clean <- oever_patches
oever_niet_clean[oever_niet_clean %in% f2$value[f2$count <= 2]] <- NA

# Stap 4 - distance-analyse voor selectie t100-cellen
# Het begaanbare grid is de overstroombare vallei (t100, diepte)
begaanbaar_grid <- ifel(!is.na(diepte) | !is.na(oever_zone), 1, NA)
begaanbaar_grid <- ifel(!is.na(diepte), 1, NA)

# De rivier is een barrière + oeverzone wegknippen anders glipt de distance-analyse langs de oevers naar naburige zones
begaanbaar_grid[!is.na(r_vha)] <- NA
begaanbaar_grid[!is.na(r_vha) | !is.na(oever_zone)] <- NA

# Grid A: afstand tot de WEL-overstroombare oevers
grid_wel <- begaanbaar_grid
grid_wel[!is.na(oever_wel)] <- 0  # Zet de startpunten op 0
dist_wel <- gridDist(grid_wel, target = 0)

# Grid B: afstand tot de NIET-overstroombare oevers
grid_niet <- begaanbaar_grid
grid_niet[!is.na(oever_niet_clean)] <- 0 # Zet de startpunten op 0
dist_niet <- gridDist(grid_niet, target = 0)

# Stap 5 - Zones toewijzen en maskeren
# Een cel in de vallei mag overstromen als:
# - De afstand tot 'wel' kleiner of gelijk is aan de afstand tot 'niet'
# - OF als 'wel' bereikbaar is, maar 'niet' onbereikbaar is (door de barrière)
vallei_allocatie <- ifel(
  (dist_wel <= dist_niet) | (!is.na(dist_wel) & is.na(dist_niet)), 
  1, 
  NA
)

# Resultaat maskeren met t100-kaart
bever_overstroombaar <- mask(vallei_allocatie, diepte)
bever_overstroombaar <- mask(bever_overstroombaar, intolerant_zone_bever, maskvalues = 1, updatevalue = NA)

mapview(diepte, na.color = "transparent") + mapview(bever_overstroombaar, col.regions = "red", na.color = "transparent") + mapview(intolerant_zone_bever, col.regions = "blue", na.color = "transparent")
```

##### b) Veenherstel

De Natuurherstelverordening legt hersteldoelen op voor organische bodems in de landbouw die bestaan uit ontwaterde veengebieden. Tegen 2050 moeten in minstens 50% van die veengebieden herstelmaatregelen van kracht zijn, waarvan minstens een derde vernat is. Tot 40% van die doelstelling mag gerealiseerd worden in gebieden met een ander grondgebruik dan landbouwgebruik. We vertalen die doelstelling als volgt:

- Landbouwgebruik: alle percelen die in landbouwgebruik zijn op de uiterste indieningsdatum van de verzamelaanvraag van 2022.
- Vernattingsdoel: 1/3de van 50% = 17% -\> 40% buiten landbouwgebruik = 7% vernatting buiten landbouwgebruik.

Scenario 1: 7% van de verdroogde veengebieden in landbouwgebruik vernatten in gebieden buiten landbouwgebruik, de overige 10% bij voorkeur niet op akkers. Geen vernatting t.h.v. natuurdoelen die niet compatibel zijn met te hoge grondwatertafels.

```{r}

# veen_verdroogd: 1 = verdroogd, 2 = niet verdroogd, NA = rest

intact_veen <- ifel(veen_verdroogd == 2, 1, NA)

# Stap 1a: criteria voor plaatsing cellen die vernat moeten worden

# 1. Afstand tot het dichtstbijzijnde intacte veen
dist_tot_intact <- distance(intact_veen)

# 2. Landbouw
# 2.1. Landbouwgebruik
landbouw <- ifel(!is.na(lbgp_gewasgroep), 1, 0)
# 2.2. Akkers
akkers <- ifel(is.na(ecosysteem_2022), NA, ifel(ecosysteem_2022 %in% c(201, 202, 203, 204, 205), 1, 0))
# 2.3. HAG
r_hag

# 3. Natuur
# 3.1. Zone te vrijwaren voor niet-combineerbare natuurdoelen
natuur_intol <- intolerant_zone_veenherstel
# 3.2. SBZ, VEN, groene bestemmingen
r_natuur


# STAP 1b: geschiktheidskaart (aanpassen ifv scenario)
# sc1: niet hag, akker lage geschiktheid, landbouwgras hogere geschiktheid, niet op intolerante natuur, natuur hoge geschiktheid

# incompatibel landgebruik: ruimtebeslag + rivieren
lu_intol <- ifel(is.na(ecosysteem_2022), NA, ifel(ecosysteem_2022 %in% c(101, 102, 103, 104, 105, 106, 801, 802), 1, 0))

reclass_lu <- c(
  100,  106,  0,
  200, 205,  0,
  299, 300, ,
  300, 301, 1
  

)

geschikt_sc1 <- ifel(r_hag == 1 | natuur_intol == 1 | lu_intol == 1, 0, ifel(
  akkers == 1, 1, ifel(
    ecosysteem_2022 == 301, 2, ifel(
      r_natuur == 0 & ecosysteem_2022 %in% c(300, 302, 400, 401, 403, 404)))))


# Stap 3: Data omzetten naar een tabel voor exacte selectie
# Let op: we stoppen 'intact_veen' hier niet in, omdat die NA is op de plek van code 1.
stapel <- c(veen_verdroogd, dist_tot_intact)
names(stapel) <- c("status", "afstand")

stapel <- c(veen_verdroogd, dist_tot_intact)
names(stapel) <- c("status", "afstand")

# Zet om naar een dataframe met behoud van celnummers.
# na.rm = TRUE -> alle niet-veencellen (de NA's) worden gewist.
df <- as.data.frame(stapel, cells = TRUE, na.rm = TRUE)

# Filter zodat we alleen de verdroogde veencellen overhouden
df_verdroogd <- df %>% filter(status == 1)


# Stap 4: herstelopgave (1/3de van 50% = 17% vernatten) selecteren op basis van de prioriteit

# Bereken herstelopgave (17% van verdroogde cellen)
aantal_te_vernatten <- round(nrow(df_verdroogd) * 0.17)

geselecteerde_cellen <- df_verdroogd %>%
  # Prioriteren:
  # 1. 'afstand' oplopend: cellen die het dichtst bij intact veen liggen komen bovenaan.
  # 'cell' voegen we toe als stabiele factor om eventuele resterende 'ties' te breken.
  arrange(afstand, cell) %>%
  # Selecteer exact het benodigde aantal cellen (de top 1/3de)
  filter(row_number() <= aantal_te_vernatten)


# Stap 5: Het resultaat terugschrijven naar een rasterkaart

# We maken een nieuwe kaart op basis van de verdroogde cellen.
# We zetten alle verdroogde cellen (code 1) standaard eerst op waarde 0 (verdroogd laten).
vernatting_kaart <- ifel(veen_verdroogd == 1, 0, NA)

# De geselecteerde cellen die moeten worden vernat geven we de waarde 1.
vernatting_kaart[geselecteerde_cellen$cell] <- 1

mapview(veen_verdroogd, na.color = "transparent") + mapview(vernatting_kaart, na.color = "transparent")
```

##### c) Vrijstromendheid

- Masker geschikt voor vrijstromendheid:
  - buiten HAG
  - bij voorkeur in SBZ, groene bestemming of VEN
  - niet-combineerbare natuurcellen vrijwaren
  - bij voorkeur op natuurlijk grasland, bos of moeras
- Plaats het aantal cellen dat overeenkomt met 80% van de oevercellen per reachID
- Selecteer de overstroombare cellen in de vallei die grenzen aan de oevercellen die geselecteerd zijn om barrièrevrij te worden onder vrijstromende omstandigheden.
  - Via een distance-analyse worden de fluviale en pluviale overstromingscellen (t100) toegewezen aan oevercellen die barrièrevrij zijn.
  - Het resultaat is een kaart van de cellen in de vallei die onder vrijstromende condities kunnen overstromen omdat

```{r vrijstromendheid}

# verrasteren van riviersegmenten veld 'reachID'
ffr_rast <- rasterize(ffr, ecosysteem_2022, touches = TRUE, field = "reachID")

# Stap 1: Buffer van 1 rastercel breed aanmaken

# We gebruiken focal() met een 3x3 grid om de reachID's exact 1 cel in alle 8 richtingen (horizontaal, verticaal, diagonaal) uit te smeren.
# Bij meerdere lijnsegmenten -> neem hoogste reachID.

uitgebreid_rast <- focal(ffr_rast, w = matrix(1, 3, 3), fun = max, na.rm = TRUE)

uitgebreid_rast[uitgebreid_rast == -Inf] <- NA # -Inf omzetten in NA

# Maskeer de oorspronkelijke lijncellen eruit met inverse = TRUE.
buffer_only <- mask(uitgebreid_rast, ffr_rast, inverse = TRUE)

# Stap 2: masker maken van cellen die niet geschikt zijn voor vrijstomendheid

# 1. Masker geschikte ecosystemen
mask_eco <- ifel(is.na(ecosysteem_2022), NA, ifel(ecosysteem_2022 %in% c(101, 102, 201, 202, 203, 204, 205), 0, ifel(ecosysteem_2022 %in% c(302, 400, 401, 402, 403, 404, 701, 702), 200, 100)))
# 2. Masker combineerbaarheid met overstromingen
mask_flood <- ifel(is.na(combineerbaarheid_t100), 1, 0)
# 3. Masker beleid
mask_beleid <- r_hag * r_sbz_ven * r_rbh
mask_beleid <- ifel(mask_beleid == 4, 2, mask_beleid)
# 4. Combinatie maskers
masker <- ifel(mask_beleid == 0 | mask_eco == 0 | mask_flood == 0, 0, mask_eco + mask_beleid)
masker <- ifel(masker == 0, 0, ifel(masker %in% c(1, 101, 102, 201), 1, 2))

# Stap 3: Dataframe maken voor de selectie van geschikte cellen

# Combineer het buffer-raster en het masker in één object
gecombineerd <- c(buffer_only, masker)
names(gecombineerd) <- c("reachID", "geschiktheid")

# Zet om naar een dataframe met behoud van het cel-ID. 
df <- as.data.frame(gecombineerd, cells = TRUE, na.rm = FALSE)

# Filter zodat we alleen de cellen overhouden die daadwerkelijk in een buffer vallen
df_buf <- df[!is.na(df$reachID), ]


# Stap 4: Logica toepassen per reachID (80% en geschiktheid)

geselecteerde_cellen <- df_buf %>%
  group_by(reachID) %>%
  # Bepaal eerst hoeveel 80% van de totale buffercellen voor deze reach is
  mutate(aantal_nodig = round(n() * 0.80)) %>%
  # Verwijder ongeschikte cellen (waarde 0)
  filter(geschiktheid > 0) %>%
  # Sorteer aflopend op geschiktheid per reachID (.by_group = TRUE)
  arrange(desc(geschiktheid), cell, .by_group = TRUE) %>%
  # Selecteer 80% meest gecshikte cellen
  filter(row_number() <= aantal_nodig) %>%
  ungroup()

# Stap 5: Kaart maken van geselecteerde cellen op basis van hun cel-ID

ffr_final <- rast(ecosysteem_2022)
values(ffr_final) <- NA # Zet alles op leeg (NA)

# Wijs de reachID toe aan de celnummers die succesvol door de selectie zijn gekomen
ffr_final[geselecteerde_cellen$cell] <- geselecteerde_cellen$reachID

# Verwijder geïsoleerde cellen (n > 2)
ffr_patches <- patches(ffr_final)
f <- freq(ffr_patches)
ffr_final_clean <- ffr_patches
ffr_final_clean[ffr_final_clean %in% f$value[f$count <= 2]] <- NA



# Stap 6: van oevercellen naar overstroombare vallei
# Zones van de vallei aanduiden die kunnen overstromen bij vrijstromendheid

diepte <- overstromingsdiepte_t100_flu_plu
r_ffr <- ifel(ffr_final_clean > 0, 1, NA)

# VHA-lijnen verrasteren om ze te gebruiken als barrière in de distance-analyse. De ffr-lijnsegmenten zijn maar een selectie van de vha-lijnen.
r_vha <- rasterize(vha, ecosysteem_2022, touches = TRUE, field = 1)

# Stap 6.1. - oevercellen langs vha selecteren (aanpak cf verrastering ffr)
vha_buffer <- focal(r_vha, w = matrix(1, 3, 3), fun = max, na.rm = TRUE)
vha_buffer[vha_buffer == -Inf] <- NA
# Riviercellen verwijderen.
oever_zone <- mask(vha_buffer, r_vha, inverse = TRUE)

# Stap 6.2. - oeverzone opsplitsen in:
# cellen die mogen overstromen (waarde 1 in r_ffr)
oever_wel <- ifel(r_ffr == 1, 1, NA)

# cellen die niet mogen overstromen (waarde NA in r_ffr én in oeverzone)
oever_niet <- ifel(!is.na(oever_zone) & is.na(r_ffr), 1, NA)
# geïsoleerde cellen verwijderen
oever_patches <- patches(oever_niet, directions = 8)
f2 <- freq(oever_patches)
oever_niet_clean <- oever_patches
oever_niet_clean[oever_niet_clean %in% f2$value[f2$count <= 2]] <- NA

# Stap 6.3. - distance-analyse voor selectie t100-cellen
# Het begaanbare grid is de overstroombare vallei (t100, diepte)
begaanbaar_grid <- ifel(!is.na(diepte) | !is.na(oever_zone), 1, NA)
begaanbaar_grid <- ifel(!is.na(diepte), 1, NA)

# De rivier is een barrière + oeverzone wegknippen anders glipt de distance-analyse langs de oevers naar naburige zones
begaanbaar_grid[!is.na(r_vha)] <- NA
begaanbaar_grid[!is.na(r_vha) | !is.na(oever_zone)] <- NA

# Grid A: afstand tot de WEL-overstroombare oevers
grid_wel <- begaanbaar_grid
grid_wel[!is.na(oever_wel)] <- 0  # Zet de startpunten op 0
dist_wel <- gridDist(grid_wel, target = 0)

# Grid B: afstand tot de NIET-overstroombare oevers
grid_niet <- begaanbaar_grid
grid_niet[!is.na(oever_niet_clean)] <- 0 # Zet de startpunten op 0
dist_niet <- gridDist(grid_niet, target = 0)


# Stap 6.4. - Zones toewijzen en maskeren
# Een cel in de vallei mag overstromen als:
# - De afstand tot 'wel' kleiner of gelijk is aan de afstand tot 'niet'
# - OF als 'wel' bereikbaar is, maar 'niet' onbereikbaar is (door de barrière)
vallei_allocatie <- ifel(
  (dist_wel <= dist_niet) | (!is.na(dist_wel) & is.na(dist_niet)), 
  1, 
  NA
)

# Resultaat maskeren met t100-kaart
ffr_overstroombaar <- mask(vallei_allocatie, diepte)

mapview(diepte, col.regions = brewer.pal(9, "Blues"), na.color = "transparent") + mapview(ffr_overstroombaar, na.color = "transparent") + mapview(r_ffr, col.regions = "blue", na.color = "transparent")
```

### 4.2. Scenario 2

##### a) Bever

##### b) Veenherstel

Scenario 2: 7% verdroogd veen vernatten buiten landbouwgebruik, de overige 10% bij voorkeur aansluitend bij intact veen. Vernatting is ook mogelijk t.h.v. natuurdoelen die niet compatibel zijn met te hoge grondwatertafels.

### 4.3. Scenario 3

##### a) Bever

##### b) Veenherstel

Scenario 3: alle verdroogde veenbodems herstellen
