---
title: "05_veen"
author: "NARA"
output: html_document
date: "2026-03-13"
editor_options: 
  chunk_output_type: console
---

```{r packages, include=FALSE}
library(sf)
library(terra)
library(dplyr)
library(here)
library(readxl)
library(viridis)
library(mapview)
library(tools)     # Handig voor file_ext()
library(beepr)
library(leaflet) # Nodig voor colorFactor

```

## 1. Data inladen en klaarmaken

De data zitten in een map "data" onder de folder van het `studiegebied` (rivierbeek, kleine_nete, dommel, herk_mombeek, ijzer, dijle). De folders van de studiegebieden zitten in de map scenarios, op hetzelfde niveau als het bestand `scenarios.Rproj`. Definieer in de eerste regel het studiegebied.

> | C:/R/NARA2026/nara2026-git/scenarios
> |    `scenarios.Rproj`
> |    \|—– data
> |          \|—– grondwater
> |          `signaalk_veen_bkvwk.shp`
> |    \|—– src -\> `05_veen.Rmd`
> |    \|—– rivierbeek
> |          \|—– data -\>

### 1.1. Kies bestanden

De volgende datasets worden gebruikt:

- gebied.shp -\> polygoone van het gebied (zonder buffer)
- signaalk_veen_bkvwk.shp -\> veenkaart INBO met vernattingsdoel
- ecosysteem.tif -\> ecosysteemkaart van het gebied (FLEA)

```{r bestanden_folders}

studiegebied <- "rivierbeek"

# Kies de bestanden die je nodig hebt

targets <- c("gebied.shp", "ecosysteem.tif", "signaalk_veen_bkvwk.shp")

# In welke folders zitten de data?

search_paths <- c(str_c("C:/R/NARA2026/nara2026-git/scenarios/", studiegebied, "/data"),
  "C:/R/NARA2026/nara2026-git/scenarios/data"
)

```

### 1.2. Data inladen

Het script laadt alle bestanden in de lijst `targets` in, zet de extent en de crs van alle rasters om naar die van de kaart **ecosysteem** en ze de kaarten in de Global environment.

```{r data, message=FALSE, warning=FALSE }

# 1. Inladen bestanden

all_available_files <- list.files(search_paths, full.names = TRUE, recursive = TRUE)

# Filter de lijst: behoud alleen de bestanden die in je 'targets' lijst staan
files_to_load <- all_available_files[basename(all_available_files) %in% targets]

# functie om de bestanden in te laden (tifs, shapes en xlsx)
load_file <- function(path) {
  ext <- tolower(file_ext(path))
  obj <- switch(ext,
    "shp"  = st_read(path, quiet = TRUE),
    "tif"  = rast(path),
    "xlsx" = read_excel(path),
    stop(paste("Bestandstype niet ondersteund:", ext))
  )
  return(obj)
}

data_list <- lapply(files_to_load, load_file)

names(data_list) <- file_path_sans_ext(basename(files_to_load))

# 2. CRS en extent gelijkstellen

ref_raster <- data_list$ecosysteem

# Functie om rasters te harmoniseren
harmoniseer_raster <- function(r, ref) {
  # Controleer of het object een raster is
  if (!inherits(r, "SpatRaster")) {
    return(r) 
  }
  # 'near' voor categorische data (codes), 'bilinear' voor continue data
  is_cat <- is.factor(r) || is.bool(r)
  method_type <- if(is_cat) "near" else "bilinear"
  # CRS, extent en resolutie van ref_raster
  r_gelijkaardig <- project(r, ref, method = method_type)
  # Bijknippen met ref_raster
  r_geclipt <- mask(r_gelijkaardig, ref)
  return(r_geclipt)
}

# Pas functie toe op de hele lijst
data_list_ok <- lapply(data_list, harmoniseer_raster, ref = ref_raster)


# 3. Zet bestanden in je Global Environment
list2env(data_list_ok, envir = .GlobalEnv)
```

## 2. Verdroogde veengebieden

We hebben twee opties om verdroogde veengebieden te selecteren:

Optie 1: op basis van de **peilwijzigingsklasse** uit de signaalkaart -\> selectie van veencellen met een peilwijzigingsklasse \>= 3

Optie 2: op basis van het **landgebruik** op de veengebieden -\> selectie van veencellen waar

```{r verdroogd_veen}

# 1. Rasteriseer de veenkaart
veen <- rasterize(signaalk_veen_bkvwk, ecosysteem, field = "plwklss")

# Optie 1 - signaalkaart vernatting
veen_verdroogd  <- ifel(veen >= 3, 1, NA)

# Optie 2 - landgebruik
veen_01  <- ifel(veen >= 0, 1, NA)
landbouw <- ifel(ecosysteem %in% c(201, 202, 203, 204, 205, 301), 1, NA)
veen_verdroogd  <- veen_01 * landbouw # geen verdroogd veen in de Rivierbeek

mapview(veen_verdroogd, col.region = "red", na.color = "transparent") + mapview(landbouw, col.region = "yellow", na.color = "transparent")
```

## 3. Alloceren veenherstel

### 3.1. Geschiktheidskaart

- Meest waardevolle landbouw sparen: akker -\> vooral gras vernatten (code 301)
- Aansluitend bij niet verdroogd veen in natuurgebied en in vernattingszone natuur
- Landbouw wordt moeras (701) in oppervlakteveen en gras/bos (302 of 400) in ondiep veen

```{r geschiktheidskaart}

```

### 3.2. Allocatie

```{r allocatie}

```
