---
title: "06_beekherstel"
author: "NARA"
output: html_document
date: "2026-03-13"
editor_options: 
  chunk_output_type: console
---

```{r packages, include=FALSE}
library(sf)
library(terra)
library(stplanr) # Voor centerline extractie
library(tidyverse)
library(here)
library(readxl)
library(viridis)
library(mapview)
library(tools)     # Handig voor file_ext()
library(beepr)
library(leaflet) # Nodig voor colorFactor
library(qgisprocess)
library(jsonlite)

```

## 1. Data inladen en klaarmaken

De data zitten in een map "data" onder de folder van het `studiegebied` (rivierbeek, kleine_nete, dommel, herk_mombeek, ijzer, dijle). De folders van de studiegebieden zitten in de map scenarios, op hetzelfde niveau als het bestand `scenarios.Rproj`. Definieer in de eerste regel het studiegebied.

> | C:/R/NARA2026/nara2026-git/scenarios
> |    `scenarios.Rproj`
> |    \|—– data
> |    \|—– src -\> `06_beekherstel.Rmd`
> |    \|—– rivierbeek
> |          \|—– data -\>

### 1.1. Kies bestanden

De volgende datasets worden gebruikt:

- gebied.shp -\> polygoon van het gebied (zonder buffer)
- ecosysteem.tif -\> ecosysteemkaart van het gebied (FLEA)
- rivier_poly.shp -\> polygonen rivieren (wtz)
- owl.shp -\> oppervlaktewaterlichamen (voor ecologische typologie)
- vha.shp
- textuur.tif
- overstromingsdiepte_t100_flu_plu.tif -\> overstromingsdiepte t100

```{r bestanden_folders}

studiegebied <- "rivierbeek"

# Kies de bestanden die je nodig hebt

targets <- c("gebied.shp", "ecosysteem_2022.tif", "rivier_poly.shp", "vha.shp", "owl.shp", "textuur.tif", "overstromingsdiepte_t100_flu_plu.tif")

# In welke folders zitten de data?

search_paths <- c(str_c("C:/R/NARA2026/nara2026-git/scenarios/", studiegebied, "/data"),
  "C:/R/NARA2026/nara2026-git/scenarios/data"
)

```

### 1.2. Data inladen

Het script laadt alle bestanden in de lijst `targets` in, zet de extent en de crs van alle rasters om naar die van de kaart **ecosysteem** en ze de kaarten in de Global environment.

```{r data, message=FALSE, warning=FALSE }

# 1. Inladen bestanden

all_available_files <- list.files(search_paths, full.names = TRUE, recursive = TRUE)

# Filter de lijst: behoud alleen de bestanden die in je 'targets' lijst staan
files_to_load <- all_available_files[basename(all_available_files) %in% targets]

# functie om de bestanden in te laden (tifs, shapes en xlsx)
load_file <- function(path) {
  ext <- tolower(file_ext(path))
  obj <- switch(ext,
    "shp"  = st_read(path, quiet = TRUE),
    "tif"  = rast(path),
    "xlsx" = read_excel(path),
    stop(paste("Bestandstype niet ondersteund:", ext))
  )
  return(obj)
}

data_list <- lapply(files_to_load, load_file)

names(data_list) <- file_path_sans_ext(basename(files_to_load))

# 2. CRS en extent gelijkstellen

ref_raster <- data_list$ecosysteem

# Functie om rasters te harmoniseren
harmoniseer_raster <- function(r, ref) {
  # Controleer of het object een raster is
  if (!inherits(r, "SpatRaster")) {
    return(r) 
  }
  # 'near' voor categorische data (codes), 'bilinear' voor continue data
  is_cat <- is.factor(r) || is.bool(r)
  method_type <- if(is_cat) "near" else "bilinear"
  # CRS, extent en resolutie van ref_raster
  r_gelijkaardig <- project(r, ref, method = method_type)
  # Bijknippen met ref_raster
  r_geclipt <- mask(r_gelijkaardig, ref)
  return(r_geclipt)
}

# Pas functie toe op de hele lijst
data_list_ok <- lapply(data_list, harmoniseer_raster, ref = ref_raster)


# 3. Zet bestanden in je Global Environment
list2env(data_list_ok, envir = .GlobalEnv)
```

## 2. Selectie deelgebieden

Baken de zones af voor beekherstel

- Sc 1: meandergordel alleen thv doelen vis indien niet in conflict met terrestrische doelen + thv doelen 3260, 6120, 3270 + thv kerngebied bever

- Sc 2: meandergordel alleen thv doelen vis + thv doelen 3260, 6120, 3270 + thv bever

- Sc 3: overal meandergordel met natuur langs natuurlijke waterlopen (KRW)

```{r afbakening}


# Buffer rond riviersegmenten met visdoelen en bever (recht uiteinde)


# Verwijder SBZ-polygonen waar natuurdoelen conflicteren met overstromingen


# Maak selectie van polygonen van rivieren voor volgende stap
rivier_poly
```

## 3. Breedte corridor

**A. Literatuur**

Harman, W., R. Starr, M. Carter, K. Tweedy, M. Clemmons, K. Suggs, C. Miller. 2012. [A Function-Based Framework for Stream Assessment and Restoration Projects](https://www.spk.usace.army.mil/Portals/12/documents/regulatory/pdf/A_Function-Based_Framework.pdf). US Environmental Protection Agency, Office of Wetlands, Oceans, and Watersheds, Washington, DC EPA 843-K-12-006.

- Entrenchment Ratio (ER) for C and E Stream Types **\> 2.2** (ER = floodprone width/bankfull width)

- The minimum meander width ratio for meandering streams (C and E stream types) is between 3.0 and 3.5; this ratio is required to create a sinuosity of at least 1.2, the most common break point between meandering and non-meandering streams. If a straightened stream is eroding on both banks and readjusting its pattern, the bankfull width (measured from the aerial) can be multiplied by **3.5** (conservatively) to estimate the amount of lateral erosion that will likely occur.

- Bufer width (vegetation): minstens 15 feet (\~**4.6 m**)

Vermont DEC River Management Program - [Defining River Corridors](https://dec.vermont.gov/sites/dec/files/wsm/rivers/docs/rv_definingrcfactsheet.pdf):

- Where rivers are assessed as being in equilibrium and the lateral extent of their meanders create a belt width that is at or near the “**6 times channel width**” relationship, then corridors are drawn as two roughly parallel lines, following down the valley and capturing the extent of existing meanders. If the river slope and sinuosity have been modified, the corridor is drawn using 3 channel widths either side of a meander centerline or 6 channel widths out from the toe of the valley if the river is presently flowing less than 3 channel widths from the toe

**B. Besluit**

de criteria van Harman et al. (3.5 x breedte (bankfull) + 4.5 m) en Vermont (6 x breedte) leveren min of meer dezelfde grootteorde op voor de zone die belangrijk is voor rivierprocessen. De breedte van de functionele overstromingszone (2.2 x breedte) en de riviercorridor voor analyse van vrijstromendheid (2 x breedte) liggen lager. Als middenweg opteren we voor de benadering van Hartman et al.:

`corridor = 3.5 x rivierbreedte + 4.5 m`

**C. Stappenplan**

- Stap 1: Breedte van de rivier bepalen:
  - Rivierpolygonen verrasteren (2m voor voldoende detail) -\> rivieren = NA, rest = 1
  - Afstand binnen rivierraster tot de oevers berekenen en maximale afstand in omgeving nemen (\~de afstand tussen het midden van de rivier en de oever)
  - Breedte = 2 keer de afstand tot het centrum -\> `breedte_rivier`
- Stap 2: Breedte van de meanderzone bepalen -\> formule toespassen en delen door 2 om de zone langs beide kanten van de rivier af te bakenen -\> `breedte_gordel`
- Stap 3: Meanderzone afbakenen
  - De berekende breedte van de meanderzone van de riviercellen uitsmeren naar de cellen rond de rivier -\> elke cel rond de rivier heeft een waarde voor de breedte van de meandergordel (`allocatie`)
  - De afstand van elke niet-riviercel tot de rivier berekenen -\> `dist_rivier`
  - Cellen waarvoor de afstand (`dist_rivier`) kleiner dan of gelijk is aan de breedte van de meandergordel (`allocatie`), vallen binnen de meandergordel -\> `gordel`
- Stap 4: riviercellen verwijderen uit de meandergordel -\> `herstelzone`

```{r corridor}

# Stap 1 - Breedte uit rivier_poly

rivier_poly_select <- rivier_poly

ext_poly <- ext(rivier_poly_select)

# Verrasteren naar raster 2x2 m om voldoende detail te behouden (10 x 10m is te grof)
raster_template <- rast(ext_poly, resolution = 2, crs = crs(rivier_poly_select))

rivier_raster <- rasterize(rivier_poly_select, raster_template, field = NA, background = 1)

dist_oever <- distance(rivier_raster)

dist_oever_rivier <- mask(dist_oever, ifel(is.na(rivier_raster), 1, NA))

dist_max <- focal(dist_oever_rivier, w = 11, fun = max, na.rm = TRUE, na.policy = "omit")

breedte_rivier <- dist_max * 2

# Stap 2 - Breedte van de meanderzone

breedte_gordel <- (3.5 * breedte_rivier + 4.5)/2

# Stap 3 - Meanderzone afbakenen

# Alloceer de waarde van de riviercellen aan de dichtstbijgelegen niet-riviercellen
# Gebruik QGIS
# Argumenten controleren van algoritme
# qgis_show_help("grass:r.grow.distance") 

qgis_result <- qgis_run_algorithm(
  "grass:r.grow.distance",
  input = breedte_gordel,
  "-m" = 1, # 1 = output in meters
  metric = 0 # 0 = eulidean distance
)

allocatie <- qgis_as_terra(qgis_result$value)
allocatie <- round(allocatie, digits = 1)

dist_rivier <- distance(ifel(is.na(rivier_raster), 1, NA))

allocatie_sync <- resample(allocatie, dist_rivier, method = "near")

gordel <- ifel(allocatie_sync >= dist_rivier, 1, NA)


# Stap 4 - riviercellen verwijderen uit de meandergordel

land_mask <- !(ecosysteem_2022 %in% c(801, 1001)) # alleen niet-riviercellen

gordel_10m <- resample(gordel, ecosysteem_2022, method = "modal") %>%
  project(land_mask, method = "near")

herstelzone <- ifel(land_mask & gordel_10m, 1, NA)


mapview(herstelzone)

```

## Optie 2 (op basis van owl)

```{r corridor_owl}


owl_select <- st_transform(owl, crs(ecosysteem_2022)) %>%
  select(OWLCODE, CODSTATOWL, CODTYPOWL) %>%
  filter(is.na(CODSTATOWL) | CODSTATOWL != "KWL")


# 1. Rivierbreedte bepalen uit CODTYPOWL
# Mediane breedte per typologie uit Schneiders et al., 2009

breedte_tabel <- c(
  "Bk"   = 2.6,
  "BkK"  = 3.0,
  "Bg"   = 5.0,
  "BgK"  = 5.7,
  "Rk"   = 16.0,
  "Rg"   = 25.0,
  "Rzg"  = 77.0,
  "RtNt" = 2.0
)

# Voor bankfull width -> langs elke oever 1 m extra rekenen
owl_select$rivierbreedte <- breedte_tabel[as.character(owl_select$CODTYPOWL)] + 2

# Alle niet-gedefinieerde types krijgen breedte 0
owl_select$rivierbreedte[is.na(owl_select$rivierbreedte)] <- 0


# 2. breedte meandergordel berekenen
# delen door twee omdat de breedte later gebruikt wordt om langs beide zijden van de lijnstukken een buffer te plaatsen

owl_select$gordel <- (3.5 * owl_select$rivierbreedte + 4.5) / 2

# segmenten zonder oeverzone verwijderen
owl_gordel <- owl_select[owl_select$gordel > 0, ]

# 3. Buffer op basis van de breedte van de meandergordel

meandergordel <- st_buffer(
  owl_gordel,
  dist = owl_gordel$gordel
)


# Omzetten naar terra-vector

meandergordel_v <- vect(meandergordel)

# Waarde waarmee de oeverzone wordt aangeduid
meandergordel_v$gordel <- 1


# 4. Verrasteren

gordel_raster <- rasterize(meandergordel_v, ecosysteem_2022, field = "gordel", background = NA)


# 5. Watercellen uitsluiten

land_mask <- !(ecosysteem_2022 %in% c(801, 1001)) # alleen niet-riviercellen


# Zet oeverzone op NA waar ecosysteemkaart water bevat
herstelzone_owl <- ifel(land_mask & gordel_raster, 1, NA)


mapview(herstelzone, col.regions = "red", na.color = "transparent") + mapview(herstelzone_owl, col.regions = "blue", na.color = "transparent")


```

## Vernattingszone rivier

```{r vernatting}

vallei <- ifel(overstromingsdiepte_t100_flu_plu > 0, 1, NA)

# Tabel met vernattingsafstanden per textuurklasse
dist_nat <- c(
  "G" = 500, "Z" = 200, "S" = 200, "P" = 200, "L" = 100,
  "V" = 500, "M" = 30, "X" = 30, "A" = 100, "E" = 30, "U" = 30)

rat <- cats(textuur)[[1]] # Raster Attribute Table
names(rat) <- c("value", "textuur")
rat <- rat %>% 
  select("value", "textuur")

# Functie om dist voor combinaties van textuurklassen (bv. U-A-S) te berekenen
calc_dist <- function(t_string) {
  parts <- str_split(t_string, "-")[[1]]
  vals <- dist_nat[parts]
  return(mean(vals, na.rm = TRUE))
}

dist_values <- rat %>%
  rowwise() %>%
  mutate(afstand = calc_dist(textuur)) %>%
  ungroup()



# CRS van kaarten gelijkmaken
vha <- st_transform(vha, st_crs(ecosysteem_2022))
textuur <- st_transform(textuur, st_crs(ecosysteem_2022))

# 1.D ominante textuurklasse per lijnsegment bepalen
ext_waarden <- terra::extract(textuur, vha, touches = TRUE)

# Functie om de modus (meest voorkomende waarde) te berekenen
get_mode <- function(x) {
  x <- na.omit(x)
  if (length(x) == 0) return(NA)
  ux <- unique(x)
  ux[which.max(tabulate(match(x, ux)))]
}

# De naam van de rasterkolom dynamisch ophalen
raster_naam <- names(textuur)[1]

# Bereken de dominante klasse per uniek ID
dominante_klassen <- ext_waarden %>%
  filter(!is.na(.data[[raster_naam]])) %>% 
  group_by(ID) %>%
  summarise(dominante_klasse = get_mode(.data[[raster_naam]]))

# 2. Afstanden koppelen uit dist_values
dominante_klassen <- dominante_klassen %>%
  left_join(dist_values, by = c("dominante_klasse" = "textuur"))

# Voeg een ID toe aan de originele waterlopen om te kunnen matchen
vha$ID <- 1:nrow(vha)
vha_met_afstand <- vha %>%
  left_join(dominante_klassen, by = "ID") %>%
  filter(!is.na(afstand))

# 3. Variabele buffer aanmaken
vha_buffer <- st_buffer(vha_met_afstand, dist = vha_met_afstand$afstand)

# 4. Verrasteren van het eindresultaat
buffer_vector <- vect(vha_buffer) # Omzetten naar terra-formaat
buffer_rast <- rasterize(
  x = buffer_vector, 
  y = ecosysteem_2022, 
  field = "afstand", 
  fun = "min", 
  background = NA
)

# Vernattingszone beperken tot grenzen overstromingskaart (t100)
vernatting_rivier <- buffer_rast * vallei


```
