---
title: "06_beekherstel"
author: "NARA"
output: html_document
date: "2026-03-13"
editor_options: 
  chunk_output_type: console
---

```{r packages, include=FALSE}
library(sf)
library(terra)
library(stplanr) # Voor centerline extractie
library(dplyr)
library(here)
library(readxl)
library(viridis)
library(mapview)
library(tools)     # Handig voor file_ext()
library(beepr)
library(leaflet) # Nodig voor colorFactor
library(qgisprocess)
library(jsonlite)

```

## 1. Data inladen en klaarmaken

De data zitten in een map "data" onder de folder van het `studiegebied` (rivierbeek, kleine_nete, dommel, herk_mombeek, ijzer, dijle). De folders van de studiegebieden zitten in de map scenarios, op hetzelfde niveau als het bestand `scenarios.Rproj`. Definieer in de eerste regel het studiegebied.

> | C:/R/NARA2026/nara2026-git/scenarios
> |    `scenarios.Rproj`
> |    \|—– data
> |    \|—– src -\> `06_beekherstel.Rmd`
> |    \|—– rivierbeek
> |          \|—– data -\>

### 1.1. Kies bestanden

De volgende datasets worden gebruikt:

- gebied.shp -\> polygoon van het gebied (zonder buffer)
- ecosysteem.tif -\> ecosysteemkaart van het gebied (FLEA)
- rivier_poly.shp -\> polygonen rivieren (wtz)

```{r bestanden_folders}

# Kies de bestanden die je nodig hebt

targets <- c("gebied.shp", "ecosysteem.tif", "rivier_poly.shp", "rivier_test.shp")

# In welke folders zitten de data?

search_paths <- c(str_c("C:/R/NARA2026/nara2026-git/scenarios/", studiegebied, "/data"),
  "C:/R/NARA2026/nara2026-git/scenarios/data"
)

```

### 1.2. Data inladen

Het script laadt alle bestanden in de lijst `targets` in, zet de extent en de crs van alle rasters om naar die van de kaart **ecosysteem** en ze de kaarten in de Global environment.

```{r data, message=FALSE, warning=FALSE }

# 1. Inladen bestanden

all_available_files <- list.files(search_paths, full.names = TRUE, recursive = TRUE)

# Filter de lijst: behoud alleen de bestanden die in je 'targets' lijst staan
files_to_load <- all_available_files[basename(all_available_files) %in% targets]

# functie om de bestanden in te laden (tifs, shapes en xlsx)
load_file <- function(path) {
  ext <- tolower(file_ext(path))
  obj <- switch(ext,
    "shp"  = st_read(path, quiet = TRUE),
    "tif"  = rast(path),
    "xlsx" = read_excel(path),
    stop(paste("Bestandstype niet ondersteund:", ext))
  )
  return(obj)
}

data_list <- lapply(files_to_load, load_file)

names(data_list) <- file_path_sans_ext(basename(files_to_load))

# 2. CRS en extent gelijkstellen

ref_raster <- data_list$ecosysteem

# Functie om rasters te harmoniseren
harmoniseer_raster <- function(r, ref) {
  # Controleer of het object een raster is
  if (!inherits(r, "SpatRaster")) {
    return(r) 
  }
  # 'near' voor categorische data (codes), 'bilinear' voor continue data
  is_cat <- is.factor(r) || is.bool(r)
  method_type <- if(is_cat) "near" else "bilinear"
  # CRS, extent en resolutie van ref_raster
  r_gelijkaardig <- project(r, ref, method = method_type)
  # Bijknippen met ref_raster
  r_geclipt <- mask(r_gelijkaardig, ref)
  return(r_geclipt)
}

# Pas functie toe op de hele lijst
data_list_ok <- lapply(data_list, harmoniseer_raster, ref = ref_raster)


# 3. Zet bestanden in je Global Environment
list2env(data_list_ok, envir = .GlobalEnv)
```

## 2. Selectie deelgebieden

Baken de zones af voor beekherstel

- Sc 1: meandergordel alleen thv doelen vis indien niet in conflict met terrestrische doelen + thv doelen 3260, 6120, 3270 + thv kerngebied bever

- Sc 2: meandergordel alleen thv doelen vis + thv doelen 3260, 6120, 3270 + thv bever

- Sc 3: overal meandergordel met natuur langs natuurlijke waterlopen (KRW)

```{r afbakening}


# Buffer rond riviersegmenten met visdoelen en bever (recht uiteinde)


# Verwijder SBZ-polygonen waar natuurdoelen conflicteren met overstromingen


# Maak selectie van polygonen van rivieren voor volgende stap
rivier_poly
```

## 3. Breedte corridor

Harman, W., R. Starr, M. Carter, K. Tweedy, M. Clemmons, K. Suggs, C. Miller. 2012. [A Function-Based Framework for Stream Assessment and Restoration Projects](https://www.spk.usace.army.mil/Portals/12/documents/regulatory/pdf/A_Function-Based_Framework.pdf). US Environmental Protection Agency, Office of Wetlands, Oceans, and Watersheds, Washington, DC EPA 843-K-12-006.

- Entrenchment Ratio (ER) for C and E Stream Types **\> 2.2** (ER = floodprone width/bankfull width)

- The minimum meander width ratio for meandering streams (C and E stream types) is between 3.0 and 3.5; this ratio is required to create a sinuosity of at least 1.2, the most common break point between meandering and non-meandering streams. If a straightened stream is eroding on both banks and readjusting its pattern, the bankfull width (measured from the aerial) can be multiplied by **3.5** (conservatively) to estimate the amount of lateral erosion that will likely occur.

- Bufer width (vegetation): minstens 15 feet (\~**4.6 m**)

Vermont DEC River Management Program - [Defining River Corridors](https://dec.vermont.gov/sites/dec/files/wsm/rivers/docs/rv_definingrcfactsheet.pdf):

- Where rivers are assessed as being in equilibrium and the lateral extent of their meanders create a belt width that is at or near the “**6 times channel width**” relationship, then corridors are drawn as two roughly parallel lines, following down the valley and capturing the extent of existing meanders. If the river slope and sinuosity have been modified, the corridor is drawn using 3 channel widths either side of a meander centerline or 6 channel widths out from the toe of the valley if the river is presently flowing less than 3 channel widths from the toe

Besluit: de criteria van Harman et al. (3.5 x breedte + 4.5 m) en Vermont (6 x breedte) leveren min of meer dezelfde grootteorde op voor de zone die belangrijk is voor rivierprocessen. De breedte van de functionele overstromingszone (2.2 x breedte) en de riviercorridor voor analyse van vrijstromendheid (2 x breedte) liggen lager. Als middenweg opteren we voor de benadering van Hartman et al.:

`corridor = 3.5 x rivierbreedte + 4.5 m`

-\> **delen door 2** om zone langs beide kanten van de rivier af te bakenen.

```{r corridor}

# 1. Breedte uit rivier_poly

rivier_poly_select <- rivier_poly

ext_poly <- ext(rivier_poly_select)
raster_template <- rast(ext_poly, resolution = 2, crs = crs(rivier_poly_select))

rivier_raster <- rasterize(rivier_poly_select, raster_template, field = NA, background = 1)

dist_to_bank <- distance(rivier_raster)

rivier_dist <- mask(dist_to_bank, ifel(is.na(rivier_raster), 1, NA))

focal_max <- focal(rivier_dist, w = 11, fun = max, na.rm = TRUE, na.policy = "omit")

breedte <- focal_max * 2

corridor <- (3.5 * breedte + 4.5)/2

# Alloceer de waarde van de riviercellen aan de dichtstbijgelegen niet-riviercellen
# Gebruik QGIS
# Argumenten controleren van algoritme
qgis_show_help("grass:r.grow.distance") 

qgis_result <- qgis_run_algorithm(
  "grass:r.grow.distance",
  input = corridor,
  "-m" = 1, # 1 = output in meters
  metric = 0 # 0 = eulidean distance
)

allocatie <- qgis_as_terra(qgis_result$value)
allocatie <- round(allocatie, digits = 1)

dist_from_river <- distance(ifel(is.na(rivier_raster), 1, NA))

allocatie_sync <- resample(allocatie, dist_from_river, method = "near")

buffer <- ifel(allocatie_sync >= dist_from_river, 1, NA)


# 2. Rivieren uit ecosysteemkaart halen

# 2.1. Snapping & Resampling
# We gebruiken 'resample' met de 'near' (nearest neighbor) methode.
# Dit dwingt de 2m-pixels om precies binnen de 10m-pixelgrenzen te vallen.
# We zorgen ook dat de resolutie exact 2m blijft (mocht die licht afwijken).
buffer_snap <- resample(buffer, ecosysteem, method = "near")

# 2.2. Aggregatie -> 5 x 5 = 25 cellen = resolutie 10 m
buffer_count <- aggregate(buffer_snap, fact = 5, fun = "sum", na.rm = TRUE)

# 5. Combineren
land_mask <- !(ecosysteem %in% c(801, 1001)) # alleen niet-riviercellen

buffer_sync <- resample(buffer_count, ecosysteem, method = "near") %>%
  project(land_mask, method = "near")


herstelzone <- ifel(land_mask & buffer_sync > 12, 1, NA)


mapview(herstelzone)

```

## 
