---
title: "07_combi_overstromingen"
author: "NARA"
output: html_document
date: "2026-03-13"
editor_options: 
  chunk_output_type: console
---

```{r packages, include=FALSE}
library(sf)
library(terra)
library(tidyverse)
library(dplyr)
library(here)
library(readxl)
library(viridis)
library(mapview)
library(tools)     # Handig voor file_ext()
library(beepr) # voor de grap
library(leaflet) # Nodig voor colorFactor
library(qgisprocess)
library(jsonlite)
library(whitebox)
library(progress)

```

## Overzicht en opzet

Het script berekent de combineerbaarheid van de natuurdoelen (Toekomstlaag ANB, versie 2025) met overstromingen vanuit rivieren (fluviaal), door intense neerslag (pluviaal) en door beveractiviteit.

## 1. Data inladen en klaarmaken

De data zitten in een map "data" onder de folder van het **studiegebied** (rivierbeek, kleine_nete, dommel, herk_mombeek, ijzer, dijle). De folders van de studiegebieden zitten in de map scenarios, op hetzelfde niveau als het bestand `scenarios.Rproj`. Definieer in de eerste regel het studiegebied.

> | C:/R/NARA2026/nara2026-git/scenarios
> |    `scenarios.Rproj`
> |    \|—– data
> |          `Overstromingstolerantie_habitats_gis.xlsx`
> |    \|—– src -\> `07_combi_overstromingen.Rmd`
> |    \|—– rivierbeek
> |          \|—– data -\>

### 1.1. Kies bestanden

De volgende datasets worden gebruikt:

- toekomstlaag.shp -\> polygonen natuurdoelen
- waterdiepte_t100.tif -\> waterdiepte toekomstig klimaat t100 (download via WCS: [v2025](https://beta.waterinfo.be/web/?0) & herschaald naar 10 x 10 m)
- overstromingstolerantie_habitats_gis.xlsx -\> tabel combineerbaarheid natuur en overstromingen
- rem.tif -\> relative elevation model = relatieve hoogte van de vallei tov de waterhoogte in een waterloop. Geeft een benadering van de overstromingsvlakte van de rivier bij afwezigheid van dijken.
  - -\> zie ArcGIS-model `floodplain_rem`

```{r bestanden_folders}

studiegebied <- "rivierbeek"

# Kies de bestanden die je nodig hebt
# ecosysteem.tif is steeds nodig als referentieraster

targets <- c("ecosysteem.tif", "toekomstlaag.shp", "waterdiepte_t100.tif", "overstromingstolerantie_habitats_gis.xlsx")

# In welke folders zitten de data?

search_paths <- c(str_c("C:/R/NARA2026/nara2026-git/scenarios/", studiegebied, "/data"),
  "C:/R/NARA2026/nara2026-git/scenarios/data"
)

```

### 1.2. Data inladen

Het script laadt alle bestanden in de lijst `targets` in, zet de extent en de crs van alle rasters om naar die van de kaart **ecosysteem** en ze de kaarten in de Global environment.

```{r data, message=FALSE, warning=FALSE }

# 1. Inladen bestanden

all_available_files <- list.files(search_paths, full.names = TRUE, recursive = TRUE)

# Filter de lijst: behoud alleen de bestanden die in je 'targets' lijst staan
files_to_load <- all_available_files[basename(all_available_files) %in% targets]

# functie om de bestanden in te laden (tifs, shapes en xlsx)
load_file <- function(path) {
  ext <- tolower(file_ext(path))
  obj <- switch(ext,
    "shp"  = st_read(path, quiet = TRUE),
    "tif"  = rast(path),
    "xlsx" = read_excel(path),
    stop(paste("Bestandstype niet ondersteund:", ext))
  )
  return(obj)
}

data_list <- lapply(files_to_load, load_file)

names(data_list) <- file_path_sans_ext(basename(files_to_load))

# 2. CRS en extent gelijkstellen

ref_raster <- data_list$ecosysteem

# Functie om rasters te harmoniseren
harmoniseer_raster <- function(r, ref) {
  # Controleer of het object een raster is
  if (!inherits(r, "SpatRaster")) {
    return(r) 
  }
  # 'near' voor categorische data (codes), 'bilinear' voor continue data
  is_cat <- is.factor(r) || is.bool(r)
  method_type <- if(is_cat) "near" else "bilinear"
  # CRS, extent en resolutie van ref_raster
  r_gelijkaardig <- project(r, ref, method = method_type)
  # Bijknippen met ref_raster
  r_geclipt <- mask(r_gelijkaardig, ref)
  return(r_geclipt)
}

# Pas functie toe op de hele lijst
data_list_ok <- lapply(data_list, harmoniseer_raster, ref = ref_raster)


# 3. Zet bestanden in je Global Environment
list2env(data_list_ok, envir = .GlobalEnv)
```

## 2. Combineerbaarheid met overstromingen

De combineerbaarheid van de natuurdoelen met overstromingen wordt bepaald op basis van de waterdiepte bij een overstroming met terugkeerperiode van 100 jaar (**t100**) onder het **toekomstig klimaat** (2050). De tolerantiescores (0 = niet tolerant -\> 3 = tolerant) zijn afkomstig uit de studie van De Nocker. De tabel `overstromingstolerantie_habitats_gis` geeft tolerantiescores voor winter- (w) en zomeroverstromingen (z) bij verschillende dieptes (d \< 20 cm, d tussen 20 en 50 cm en d \> 50 cm). De meeste De Nocker-types kunnen aan meerdere habitattypes gekoppeld worden en omgekeerd. Voor habitattypes die meerdere De Nocker-types hebben, werd voor elke kolom (seizoen & diepte) een hoogste en laagste waarde bepaald op basis van het meest en minst gevoelige type. Bijvoorbeeld:

- wd20 = tolerantie voor een **winter**overstroming met waterdiepte minder dan **20 cm**, op basis van het **meest tolerante** vegetatietype
- minzd50 = tolerantie voor een **zomer**overstroming met waterdiepte meer dan **50 cm**, op basis van het **minst tolerante** vegetatietype

In deze analyse gebruiken we de scores voor de **minst tolerante types bij een winsteroveroverstroming**. Dat komt overeen met een *worst case* scenario bij een zware winteroverstroming. Zomeroverstromingen laten we buiten beschouwing omdat die eerder zeldzaam zijn (cf. waterbom).

Stappen:

1.  Selectie van percelen met vegetaties die minstens 30% van het perceel bedekken
2.  Tolerantiescores koppelen aan vegetaties (minw\*\*d) -\> bij meerdere vegetatietypes per perceel: kies minst tolerante type
3.  Schrijf de tolerantiescores voor elk van de dieptes weg als apart raster
4.  Vergelijk de tolerantierasters met de waterdiepte

**Opmerking**: het script vergelijkt de waterdiepte pixel per pixel met de tolerantie per perceel -\> ook waterdiepte per perceel bereken zodat de vergelijking volledig op perceelsniveau gebeurt?

```{r combineerbaarheid}

# Data hernoemen
percelen <- toekomstlaag
tbl_tolerantie <- overstromingstolerantie_habitats_gis
waterdiepte <- waterdiepte_t100

# 1. Tabel transformeren voor koppeling
# We maken een 'long' format om makkelijker te filteren en te matchen
percelen_df <- as.data.frame(percelen) %>%
  mutate(ID_perceel = row_number()) %>%
  pivot_longer(
    cols = starts_with("HAB"), 
    names_to = "HAB_nr", 
    values_to = "HAB_type"
  ) %>%
  # Match de bedekkingsgraad (pHAB) bij het juiste HAB_type
  mutate(p_nr = sub("HAB", "pHAB", HAB_nr)) %>%
  rowwise() %>%
  mutate(bedekking = get(p_nr)) %>%
  filter(bedekking > 30) # Criterium: alleen bedekkingsgraad > 30% telt mee

# 2. Koppel de tolerantiescores uit Excel
percelen_scores <- percelen_df %>%
  left_join(tbl_tolerantie, by = c("HAB_type" = "habitat")) %>%
  group_by(ID_perceel) %>%
  # Kies per perceel het vegetatietype met de laagste tolerantie
  summarise(
    min_wd20   = min(minwd20, na.rm = TRUE),
    min_w20d50 = min(minw20d50, na.rm = TRUE),
    min_w50d   = min(minw50d, na.rm = TRUE)
  ) %>%
  mutate(across(starts_with("min_"), ~ ifelse(is.infinite(.), NA, .))) # inf op NA zetten

# Voeg scores terug toe aan de vector data
percelen_final <- merge(percelen, percelen_scores, by.x = "row.names", by.y = "ID_perceel", all.x = FALSE)

# 3. Maak een basisraster (10x10m) op basis van de extent van de ecosysteemkaart
target_res <- 10
r_base <- rast(ext(ecosysteem), resolution = target_res, crs = crs(ecosysteem))

# Rasteriseer de 3 tolerantiescores naar 10x10m
r_wd20   <- rasterize(percelen_final, r_base, field = "min_wd20")
r_w20d50 <- rasterize(percelen_final, r_base, field = "min_w20d50")
r_w50d   <- rasterize(percelen_final, r_base, field = "min_w50d")

# 4. Overstromingsdiepte aggregeren naar 10x10m
# We nemen de maximale diepte binnen een 10x10 cel voor een veilige inschatting
waterdiepte_10m <- aggregate(waterdiepte, fact = 5, fun = max) 
waterdiepte_10m <- resample(waterdiepte_10m, r_base)

# 4.2. Bereken de combineerbaarheid
combineerbaarheid <- ifel(waterdiepte_10m < 20, r_wd20,
                 ifel(waterdiepte_10m >= 20 & waterdiepte_10m <= 50, r_w20d50,
                  ifel(waterdiepte_10m > 50, r_w50d, NA)))

combineerbaarheid_t100 <- mask(combineerbaarheid, waterdiepte_10m)

# Opslaan van het resultaat
writeRaster(combineerbaarheid_t100, "combineerbaarheid_t100.tif", overwrite = TRUE)

```

## 3. Combineerbaarheid met beveractiviteit

Om de combineerbaarheid van de natuurdoelen met overstromingen door beveractiviteit te bepalen, hanteren we dezelfde uitgangsprincipes als die voor de opmaak van de indicatorkaart combineerbaarheid vegetatie met overstromingen door bever uit het soortbeschermingsprogramma ([Bijlage SBP bever](https://ecopedia.s3.eu-central-1.amazonaws.com/pdfs/soortenbeschermingsprogramma_bever.pdf) en [kaart](https://natuurenbos.vlaanderen.be/sites/default/files/documenten/indicatorkaart_combineerbaarheid_vegetatie_met_overstromingen_door_bever.pdf)). Daarbij wordt gebruik gemaakt van de combineerbaarheidsscores uit [De Nocker (2007)](https://pureportal.inbo.be/files/5836757/DeNocker_etal_2007_MultifunctionaliteitOverstromingsgebiedenSamenvatting.pdf) voor een **langdurige** overstroming (\> 14 dagen) tijdens de vegetatieperiode (**zomer**) met een overstromingsdiepte van **meer dan 20 cm**.

Score combineerbaarheid: 0 = dik probleem; 3 = geen probleem

```{r bever}

# percelen_df uit de vorige analyse

# Koppel de tolerantiescores uit Excel
percelen_scores_bever <- percelen_df %>%
  left_join(tbl_tolerantie, by = c("HAB_type" = "habitat")) %>%
  group_by(ID_perceel) %>%
  # Kies per perceel het vegetatietype met de laagste tolerantie
  summarise(
    min_z20d50 = min(minz20d50, na.rm = TRUE), # cf score SBP
    z20d50 = min(z20d50, na.rm = TRUE), # max. tolerantiescore zomer
    min_w20d50 = min(minw20d50, na.rm = TRUE) # min. tolerantiescore winter
  ) %>%
  mutate(across(starts_with("min_"), ~ ifelse(is.infinite(.), NA, .))) # inf op NA zetten

# Voeg scores terug toe aan de vector data
percelen_final <- merge(percelen, percelen_scores_bever, by.x = "row.names", by.y = "ID_perceel", all.x = FALSE)

# 3. Maak een basisraster (10x10m) op basis van de extent van de ecosysteemkaart
target_res <- 10
r_base <- rast(ext(ecosysteem), resolution = target_res, crs = crs(ecosysteem))

# Rasteriseer de tolerantiescores naar 10x10m
r_z20d50   <- rasterize(percelen_final, r_base, field = "min_z20d50")
r_w20d50   <- rasterize(percelen_final, r_base, field = "min_w20d50")
r_z20d50_max   <- rasterize(percelen_final, r_base, field = "z20d50")

plot(r_z20d50_max)
```

## 4. Afbakenen zones met zelfde waterdiepte

Clusteren van cellen met eenzelfde waterdiepte

```{r zones}

intolerant <- ifel(combineerbaarheid_t100 <= 1, 1, NA)


r_tol <- intolerant
r_diepte <- waterdiepte_10m

# 2. Identificeer unieke clusters van niet-tolerante cellen
# Patches groepeert aangrenzende cellen met waarde 1
clusters <- patches(r_tol, directions = 8, zeroAsNA = TRUE)

# 3. Bepaal de maximale diepte van de niet-tolerante cellen per cluster
# We gebruiken de zones van de clusters om de diepte-statistieken te halen
max_diepte_per_cluster <- zonal(r_diepte, clusters, fun = "max", na.rm = TRUE)

# 4. De "Droogval" Logica
# We maken een kopie van het diepteraster om het resultaat in op te slaan
resultaat <- clusters

# Dit is de kritieke stap: we kijken welke cellen 'stroomopwaarts' of 
# op gelijke hoogte liggen qua waterdiepte t.o.v. de bronclusters.
# Omdat clusters verschillende dieptes kunnen hebben, doen we dit per cluster:

cluster_ids <- unique(clusters)[,1]
id <- 1

for(id in cluster_ids) {
  # Haal de referentiediepte voor dit specifieke cluster
  drempel_diepte <- max_diepte_per_cluster[max_diepte_per_cluster$patches == id, 2]
  
  # Maak een masker van alle cellen die potentieel droogvallen (diepte <= drempel)
  potentieel_droog <- r_diepte <= drempel_diepte
  
  # We selecteren enkel de cellen die verbonden zijn met het huidige cluster (id)
  # Maak een tijdelijk raster met alleen het huidige broncluster
  bron_cluster <- clusters == id
  
  # Vind alle cellen verbonden met dit cluster binnen het 'potentieel_droog' masker
  verbonden_masker <- patches(potentieel_droog, directions = 8, zeroAsNA = TRUE)
  
  # Welke patch-ID in het verbonden_masker overlapt met ons bron_cluster?
  overlappende_id <- unique(mask(verbonden_masker, bron_cluster))[,1]
  overlappende_id <- overlappende_id[!is.na(overlappende_id)]
  
  # Voeg deze cellen toe aan het eindresultaat
  resultaat[verbonden_masker == overlappende_id] <- id
}


mapview(potentieel_droog)


```
