---
title: "08a_landbouw_infiltratie"
author: "NARA"
output: html_document
date: "2026-03-13"
editor_options: 
  chunk_output_type: console
---

```{r packages, include=FALSE}
library(sf)
library(terra)
library(tidyverse)
library(here)
library(readxl)
library(viridis)
library(mapview)
library(tools)     # Handig voor file_ext()
library(beepr) # voor de grap
library(qgisprocess)
library(jsonlite)
library(leaflet)

```

## 1. Data inladen en klaarmaken

De data zitten in een map "data" onder de folder van het **studiegebied** (rivierbeek, kleine_nete, dommel, herk_mombeek, ijzer, dijle). De folders van de studiegebieden zitten in de map scenarios, op hetzelfde niveau als het bestand `scenarios.Rproj`. Definieer in de eerste regel het studiegebied.

> | C:/R/NARA2026/nara2026-git/scenarios
> |    `scenarios.Rproj`
> |    \|—– data
> |    \|—– src -\> `08_landbouw_infiltratie.Rmd`
> |    \|—– rivierbeek
> |          \|—– data -\>

### 1.1. Kies bestanden

De volgende datasets worden standaard gebruikt in elk script:

- ecosysteem.tif -\> ecosysteemkaart 2022 van het gebied met buffer (extra 1500 rond studiegebied) -\> wordt gebruikt om alle rasterkaarten af te stemmen
- gebied.shp -\> polygoon van het gebied

Deze datasets zijn specifiek voor dit script:

- ecosysteem_2022.tif -\> ecosysteemkaart 2022 zonder buffer
- effect_infilt.tif -\> effectiviteit voor infiltratiepoelen ifv aanpak droogte
- impact_droogte_agrar.tif -\> impact droogte op landbouw in aantal droogtedagen in 2100 (effectenenimpacts_s0_droogteduurAgrarischDagen_hoog_2100_t2)

Het onderstaande script gaat op zoek naar de benodigde bestanden in de datamappen van de scenariofolder.

```{r bestanden_folders}

studiegebied <- "rivierbeek"

# Kies de bestanden die je nodig hebt
# ecosysteem.tif is steeds nodig als referentieraster

targets <- c("ecosysteem.tif", "ecosysteem_2022.tif", "gebied.shp", "effect_infilt.tif", "impact_droogte_agrar.tif")

# In welke folders zitten de data?

search_paths <- c(str_c("C:/R/NARA2026/nara2026-git/scenarios/", studiegebied, "/data"),
  "C:/R/NARA2026/nara2026-git/scenarios/data"
)

```

### 1.2. Data inladen

Het script laadt alle bestanden in de lijst `targets` in, zet de extent en de crs van alle rasters om naar die van de kaart **ecosysteem** en ze de kaarten in de Global environment.

```{r data, message=FALSE, warning=FALSE }

# 1. Inladen bestanden

all_available_files <- list.files(search_paths, full.names = TRUE, recursive = TRUE)

# Filter de lijst: behoud alleen de bestanden die in je 'targets' lijst staan
files_to_load <- all_available_files[basename(all_available_files) %in% targets]

# functie om de bestanden in te laden (tifs, shapes en xlsx)
load_file <- function(path) {
  ext <- tolower(file_ext(path))
  obj <- switch(ext,
    "shp"  = st_read(path, quiet = TRUE),
    "tif"  = rast(path),
    "xlsx" = read_excel(path),
    stop(paste("Bestandstype niet ondersteund:", ext))
  )
  return(obj)
}

data_list <- lapply(files_to_load, load_file)

names(data_list) <- file_path_sans_ext(basename(files_to_load))

# 2. CRS en extent gelijkstellen

ref_raster <- data_list$ecosysteem

# Functie om rasters te harmoniseren
harmoniseer_raster <- function(r, ref) {
  # Controleer of het object een raster is
  if (!inherits(r, "SpatRaster")) {
    return(r) 
  }
  # 'near' voor categorische data (codes), 'bilinear' voor continue data
  is_cat <- is.factor(r) || is.bool(r)
  method_type <- if(is_cat) "near" else "bilinear"
  # CRS, extent en resolutie van ref_raster
  r_gelijkaardig <- project(r, ref, method = method_type)
  # Bijknippen met ref_raster
  r_geclipt <- mask(r_gelijkaardig, ref)
  return(r_geclipt)
}

# Pas functie toe op de hele lijst
data_list_ok <- lapply(data_list, harmoniseer_raster, ref = ref_raster)


# 3. Zet bestanden in je Global Environment
list2env(data_list_ok, envir = .GlobalEnv)
```

## 2. Geschiktheidskaart en doeloppervlakte

De geschiktheidskaart wordt als volgt opgebouwd:

- De **impactkaart** van het aantal droogtedagen (0-365) wordt herschaald van 0-1.
- Om de totale **geschiktheidsscore** te berekenen, wordt de herschaalde impactkaart (0-1) opgeteld bij de scores van de **effectiviteitskaart** (0, 1, 2, 3, 4, 5).
- Alleen **landbouwcellen** komen in aanmerking om infiltratiemaatregelen te nemen. Hiervoor worden alle landbouwklassen uit de ecosysteemkaart geselecteerd. Grasland onder landbouwbeheer (301) worden in deze versie nog meegenomen, maar in de finale versie zou ik het houden op akkers (201-205).
- Alleen de cellen met de **hoogste effectiviteit** voor infiltratiepoelen worden meegenomen (4 = zeer goede condities en 5 = uitermate goede condities).
- De finale geschiktheidskaart is de combinatie van de geschiktheidsscore en de niet-uitgesloten cellen.

De **doeloppervlakte** voor infiltratiemaatregelen (`opp_infilt`) wordt berekend als 25% van de oppervlakte van de geschikte cellen.

Van die doeloppervlakte wordt de **oppervlakte van de nieuw geplaatste KLE afgetrokken** (-\> % per cel \* aantal cellen). KLE verminderen de oppervlakkige afstroming en dragen zo bij aan infiltratie. De KLE worden geplaatst in functie van erosiemaatregelen en zullen dus voornamelijk op de steilste hellingen geplaatst worden.

```{r geschiktheidskaart}

ecosysteem <- ecosysteem_2022
impact_droogte <- impact_droogte_agrar

# 1. Bereken de geschiktheidsscore op basis van de impact -> herschaal de impactkaart (0 - 365 naar 0 - 1)
score_geschiktheid <- impact_droogte / 365

# 2. Maskering: Alleen de toegestane ecosysteem-cellen en effectiviteit 4 & 5
# Stap A: Selecteer ecosysteem 201 (annual crops)
mask_ecosysteem <- ecosysteem %in% c(201)

# Stap B: Selecteer effectiviteit 4 en 5
mask_effectiviteit <- effect_infilt %in% c(4, 5)

# Stap C: Combineer maskers
finaal_masker <- mask_ecosysteem & mask_effectiviteit

# 3. Pas het masker toe op de totaalscore
# Cellen die niet aan de voorwaarden voldoen worden NA
geschiktheidskaart <- mask(score_geschiktheid, finaal_masker, maskvalues = 0)

# bereken de doeloppervlakte (25% van de geschikte cellen)
counts <- freq(finaal_masker)
opp_infilt <- round(0.25 * counts[counts$value == 1, "count"], 0)
```

## 3. Alloceren van infiltratiemaatregelen

De doeloppervlakte (`opp_infilt`) wordt gealloceerd volgens de geschiktheid van de cellen (hoogste geschiktheid eerst). Alleen cellen met code 201 (annual crops) komen in aanmerking.

De geselecteerde cellen krijgen code 9999 in de nieuwe kaart (`ecosysteem_aangepast`).

```{r allocatie}

# 1. Omzetten naar een data.frame met coördinaten
# We nemen de celindex mee om later de waarden exact terug te kunnen plaatsen
df <- as.data.frame(c(ecosysteem, geschiktheidskaart), cells=TRUE, na.rm=TRUE)
colnames(df) <- c("cell", "eco_code", "score")

# 2. De data sorteren
# We verwijderen eerst rijen die niet in onze doellijst staan (indien van toepassing)
df_subset <- df[!is.na(df$eco_code), ]
df_sorted <- df_subset[order(-df_subset$score), ]

# 3. De top n cellen (doeloppervlakte) selecteren en de code aanpassen
# Zet de nieuwe code voor deze cellen op '9999'
nieuwe_code <- 9999 
top_cellen_indices <- df_sorted$cell[1:opp_infilt]

# 4. De originele ecosysteemkaart aanpassen
ecosysteem_infilt <- deepcopy(ecosysteem)
ecosysteem_infilt[top_cellen_indices] <- nieuwe_code

writeRaster(ecosysteem_infilt, filename = str_c("C:/R/NARA2026/scenarios/", studiegebied, "/data/resultaat_infilt.tif"), overwrite = TRUE)
```

### 3.1. Combineren met kaart verminderen drainage

***Opmerking**: er worden aparte geschiktheidskaarten gemaakt voor infiltratie en verminderde drainage op basis van score 4 en 5 van de effectiviteitskaarten. Bij de combinatie van de aangepaste landgebruikskaart primeert infiltratie op verminderde drainage. We zouden ze ook kunnen combineren op basis van de hoogste geschiktheid: waar de geschiktheid het hoogst is voor infiltratie, primeert infiltratie en waar die het hoogst is voor verminderde drainage, primeert dedrainage.*

*Alternatief: cellen voor verminderde drainage plaatsen op locaties waar nog geen infiltratiemaatregelen genomen zijn. Dat heeft als gevolg dat er cellen geselecteerd worden met een lage effectiviteit voor stuwtjes.*

```{r combi_dedrain}

# resultaat van script 08b_landbouw_drainage.Rmd inladen
# aangepaste cellen voor verminderen van drainage hebben score 9998
ecosysteem_dedrain <- rast(str_c("C:/R/NARA2026/nara2026-git/scenarios/", studiegebied, "/data/resultaat_dedrain.tif"))


#//////////////////////////////////////////////
# Optie 1: Combineren -> infiltratie wint altijd
#//////////////////////////////////////////////

# kaarten combineren
# Eerst kopie nemen van ecosysteem_infilt
ecosysteem_combi <- ecosysteem_infilt

# Cellen die zowel geschikt zijn voor infiltratie als verminderde drainage
overlap <- (!is.na(ecosysteem_infilt) & ecosysteem_infilt == 9999) & 
              (!is.na(ecosysteem_dedrain) & ecosysteem_dedrain == 9998)

# Conditie die alleen geschikt zijn voor verminderde drainage
alleen_dedrain <- (!is.na(ecosysteem_dedrain) & ecosysteem_dedrain == 9998) & 
                      (is.na(ecosysteem_infilt) | ecosysteem_infilt != 9999)

# Vervang de waarden in de gecombineerde kaart op basis van de condities
ecosysteem_combi[overlap] <- 9997
ecosysteem_combi[alleen_dedrain] <- 9998

freq(ecosysteem_combi)
# Veel overlap:
# 9997  -> 59018
# 9998  -> 9659
# 9999  -> 76024


#///////////////////////////////////////////////////////
# Optie 2: combineren op basis van hoogste effectiviteit
#///////////////////////////////////////////////////////

# 1. Eerst kaart maken van winnende effectiviteit (9999 voor infiltratie en 9998 voor stuwtjes)
infilt_temp <- ifel(is.na(effect_infilt), -1, effect_infilt)
stuw_temp <- ifel(is.na(effect_stuw), -1, effect_stuw)

effect_combi <- effect_infilt * NA

# logisch raster (infiltratie primeert bij gelijke effectiviteit)
infilt_wint <- infilt_temp >= stuw_temp
stuw_wint <- stuw_temp > infilt_temp

# kaart hoogste effectiviteit: 9999 voor infiltratie, 9998 voor stuwtjes
effect_combi[infilt_wint] <- 9999
effect_combi[stuw_wint] <- 9998

# 2. Dan kaart van winnende effectiviteit gebruiken om ecosysteemkaarten te combineren

ecosysteem_combi <- ecosysteem_infilt

# Cellen die zowel geschikt zijn voor infiltratie als verminderde drainage maar waar de effectiviteit voor dedrainage hoger is
overlap_dedrain <- (!is.na(ecosysteem_infilt) & ecosysteem_infilt == 9999) &
  (!is.na(ecosysteem_dedrain) & ecosysteem_dedrain == 9998) &
  (!is.na(effect_combi) & effect_combi == 9998)

# Conditie die alleen geschikt zijn voor verminderde drainage
alleen_dedrain <- (!is.na(ecosysteem_dedrain) & ecosysteem_dedrain == 9998) & 
                      (is.na(ecosysteem_infilt) | ecosysteem_infilt != 9999)

ecosysteem_combi[overlap_dedrain] <- 9998
ecosysteem_combi[alleen_dedrain] <- 9998
```

## 4. Kaart maken

Het script maakt een ecosysteemkaart van het gebied, op basis van de originele ecosystemen of de aangepaste ecosysteemkaart.

***Opmerking**: de legende toont intervallen i.p.v. discrete klassen -\> 100.5-101.5 moet 101 zijn, 101.5-102.5 met 102 zijn, etc.*

```{r kaarten}

# colormap voor de ecosysteemklassen inladen (geëxporteerd uit Arcmap)
clr_data <- read.table("C:/R/NARA2026/nara2026-git/scenarios/ecosysteemkaart_niv2_2022_v13.clr")
named_colors <- rgb(clr_data$V2, clr_data$V3, clr_data$V4, maxColorValue = 255)
names(named_colors) <- as.character(clr_data$V1)

# Kleur voor aangepaste cellen in ecosysteem_aangepast
named_colors["9999"] <- "#CCFF00" # voor infiltratie
named_colors["9998"] <- "#FF00CC" # voor verminderde drainage
named_colors["9997"] <- "#00FFEC" # voor de combinatie (bij optie 1)


df_colors <- data.frame(
  code = as.numeric(names(named_colors)),
  hex  = as.vector(named_colors),
  stringsAsFactors = FALSE
)

# Kies kaart: origineel (ecosysteem) of aangepaste versie (ecosysteem_infilt)
kaart <- ecosysteem_combi

# aanwezige codes
r_codes <- sort(unique(values(kaart)))
r_codes <- na.omit(r_codes)

# kleuren filteren
df_use <- df_colors[df_colors$code %in% r_codes, ]

# kleuren exact in volgorde van rastercodes
df_use <- df_use[match(r_codes, df_use$code), ]


cols <- df_use$hex

# Klassegrenzen voor categorische waarden (anders beschouwt mapview de klassen als continue variabele)
ats <- c(r_codes - 0.5, max(r_codes) + 0.5)


mapview(
  kaart,
  col.regions = cols,
  at = ats,
  na.color = "transparent",
  legend = TRUE
)

```

## 5. Impact van maatregelen

Literatuur over de effecten van maatregelen op infiltratie:

- VMM -\> [Kosteneffectiviteitsanalyse van proactieve droogtemaatregelen in Vlaanderen](https://vmm.vlaanderen.be/publicaties/kosteneffectiviteitsanalyse-van-proactieve-droogtemaatregelen-in-Vlaanderen): rapport + Excel-rekenmodule
- [Waterradar](https://waterradar.be/graphs?drainage_depth=100&drainage_base=50&distance=12&open_day_PGD=4&crop_type=Bloemkool&soil_type=Leem&variable=RECHARGE) -\> rekenmodule om effect van peilgestuurde drainage op diepe infiltratie in te schatten
  - Over alle teelten en textuurklassen heen: gemiddeld **38 mm/jaar extra infiltratie**
- Paper -\> [How does soil structure affect water infiltration? A meta-data systematic review](https://www.sciencedirect.com/science/article/pii/S016719872200263X?lastTeaserUserQuery=what%20is%20the%20relation%20between%201%25%20increase%20of%20SOC%20and%20the%20infiltration%20rate%3F#sec0015)
  - Effect van bodemkoolstof (SOC -\> 1% SOM = 0.5% SOC) op infiltratie: $log(Inf)=1.47+1.52*MWD-0.49*SOC+0.014*leem$
- paper -\> [Reassessment of the hydrologic soil group for runoff modelling](https://www.sciencedirect.com/science/article/abs/pii/S0167198721001045#sec0105)
  - Effect van bodemkoolstof (SOM) op $CN = 46*leem^{0.068}*(10-SOM)^{0.211}$ -\> +1% SOC = **CN +/- 2 eenheden lager**
