---
title: "08a_landbouw_infiltratie"
author: "NARA"
output: html_document
date: "2026-03-13"
editor_options: 
  chunk_output_type: console
---

```{r packages, include=FALSE}
library(sf)
library(terra)
library(tidyverse)
library(here)
library(readxl)
library(viridis)
library(mapview)
library(tools)     # Handig voor file_ext()
library(beepr) # voor de grap
library(qgisprocess)
library(jsonlite)
library(leaflet)

```

## 1. Data inladen en klaarmaken

De data zitten in een map "data" onder de folder van het **studiegebied** (rivierbeek, kleine_nete, dommel, herk_mombeek, ijzer, dijle). De folders van de studiegebieden zitten in de map scenarios, op hetzelfde niveau als het bestand `scenarios.Rproj`. Definieer in de eerste regel het studiegebied.

> | C:/R/NARA2026/nara2026-git/scenarios
> |    `scenarios.Rproj`
> |    \|—– data
> |    \|—– src -\> `08_landbouw_infiltratie.Rmd`
> |    \|—– rivierbeek
> |          \|—– data -\>

### 1.1. Kies bestanden

De volgende datasets worden gebruikt:

- gebied.shp -\> polygoon van het gebied
- ecosysteem_2022.tif -\> ecosysteemkaart 2022 zonder buffer
- effect_infilt.tif -\> effectiviteit voor infiltratiepoelen ifv aanpak droogte
- impact_droogte_agrar.tif -\> impact droogte op landbouw in aantal droogtedagen in 2100 (effectenenimpacts_s0_droogteduurAgrarischDagen_hoog_2100_t2)
- voedingsgebied_combi.tif -\> voedingsgebieden van de natuurgebieden
- klimportaal_sc7.tif -\> maatregelenscenario 7 van het klimaatportaal (download en compilatie via script `kaarten_klimaatportaal_downloaden.R`
- klimportaal_sc3.tif -\> maatregelenscenario 3 van het klimaatportaal
- qf_2022.tif -\> quickflow studiegebied op basis van Investmodel (zie script `berekening_infiltratie.R`)

Het onderstaande script gaat op zoek naar de benodigde bestanden in de datamappen van de scenariofolder.

```{r bestanden_folders}

studiegebied <- "kleine_nete"

# Kies de bestanden die je nodig hebt
# ecosysteem_2022.tif is steeds nodig als referentieraster

targets <- c("ecosysteem_2022.tif", "gebied.shp", "effect_infilt.tif", "impact_droogte_agrar.tif", "voedingsgebied_combi.tif", "klimportaal_sc7.tif", "klimportaal_sc3.tif", "qf_2022.tif")

# In welke folders zitten de data?

search_paths <- c(str_c("C:/R/NARA2026/nara2026-git/scenarios/", studiegebied, "/data"),
  "C:/R/NARA2026/nara2026-git/scenarios/data"
)

```

### 1.2. Data inladen

Het script laadt alle bestanden in de lijst `targets` in, zet de extent en de crs van alle rasters om naar die van de kaart **ecosysteem** en ze de kaarten in de Global environment.

```{r data, message=FALSE, warning=FALSE }

# 1. Inladen bestanden

all_available_files <- list.files(search_paths, full.names = TRUE, recursive = TRUE)

# Filter de lijst: behoud alleen de bestanden die in je 'targets' lijst staan
files_to_load <- all_available_files[basename(all_available_files) %in% targets]

# functie om de bestanden in te laden (tifs, shapes en xlsx)
load_file <- function(path) {
  ext <- tolower(file_ext(path))
  obj <- switch(ext,
    "shp"  = st_read(path, quiet = TRUE),
    "tif"  = rast(path),
    "xlsx" = read_excel(path),
    stop(paste("Bestandstype niet ondersteund:", ext))
  )
  return(obj)
}

data_list <- lapply(files_to_load, load_file)

names(data_list) <- file_path_sans_ext(basename(files_to_load))

# 2. CRS en extent gelijkstellen

ref_raster <- data_list$ecosysteem_2022

# Functie om rasters te harmoniseren
harmoniseer_raster <- function(r, ref) {
  # Controleer of het object een raster is
  if (!inherits(r, "SpatRaster")) {
    return(r) 
  }
  # 'near' voor categorische data (codes), 'bilinear' voor continue data
  is_cat <- is.factor(r) || is.bool(r)
  method_type <- if(is_cat) "near" else "bilinear"
  # CRS, extent en resolutie van ref_raster
  r_gelijkaardig <- project(r, ref, method = method_type)
  # Bijknippen met ref_raster
  r_geclipt <- mask(r_gelijkaardig, ref)
  return(r_geclipt)
}

# Pas functie toe op de hele lijst
data_list_ok <- lapply(data_list, harmoniseer_raster, ref = ref_raster)


# 3. Zet bestanden in je Global Environment
list2env(data_list_ok, envir = .GlobalEnv)
```

## 2. Scenario's

### 2.0. Hulpkaarten

#### a) Kaarten klimaatportaal afstemmen en doelen berekenen

De kaarten van het klimaatportaal moeten eerst afgestemd worden op de ecosysteemkaart van het gebied omdat oa de resolutie verschilt. Uit de kaarten worden vervolgens de cellen met iniltratiemaatregelen geselecteerd (code 4 en 14).

De kaarten geven aan welke cellen moeten afwateren naar een infiltratiezone. De iniltratiepoelen zelf nemen minder oppervlakte in. Voor de berekening van de benodigde oppervlakte voor de infiltratiepoelen gaan we uit van een buffervolume van 75 m³/ha (cf. scenario's Klimaatportaal en Herk en Mombeek). Met een diepte van 0.2 m, nemen de infiltratiepoelen 375 m²/ha in beslag. pl

```{r klimaatportaal}

# Afstemmen met ecosysteemkaart
sc7 <- project(klimportaal_sc7, crs(ecosysteem_2022))
sc7 <- mask(crop(sc7, ecosysteem_2022), ecosysteem_2022)
sc7 <- resample(sc7, ecosysteem_2022, "near")

sc3 <- project(klimportaal_sc3, crs(ecosysteem_2022))
sc3 <- mask(crop(sc3, ecosysteem_2022), ecosysteem_2022)
sc3 <- resample(sc3, ecosysteem_2022, "near")


# Cellen met infiltratiemaatregelen afzonderen

sc7_onbeb <- ifel(sc7 %in% c(4, 14), 1, NA)
sc3_onbeb <- ifel(sc3 %in% c(4, 14), 1, NA)

sc7_onbeb_f <- freq(sc7_onbeb)[freq(sc7_onbeb)$value == 1, "count"]
sc3_onbeb_f <- freq(sc3_onbeb)[freq(sc3_onbeb)$value == 1, "count"]


# Doelbepaling

sc3_ha <- sc3_onbeb_f * 100 / 10000 # ha die afwateren naar infiltratiepoel
sc3_poel_ha <- (sc3_ha * 375) / 10000 # ha infiltratiepoelen

sc7_ha <- sc7_onbeb_f * 100 / 10000 # ha die afwateren naar infiltratiepoel
sc7_poel_ha <- (sc7_ha * 375) / 10000 # ha infiltratiepoelen
```

#### b) Effectiviteit infiltratie

De cellen die geschikt zijn voor infiltratiemaatregelen moeten akkers zijn en een hoge effectiviteit hebben voor infiltratie.

Het oppervlaktedoel voor de plaatsing van infiltratiemaatregelen wordt vastgelegd op 25% van de meest geschikte cellen.

- Dit doel is gebaseerd op de scenario-analyses van het living lab Herk en Mombeek (Wolfs et al., 2024. [Herk en Mombeek - Tussentijdse resultaten modelleringsstudie](https://www.dropbox.com/scl/fi/bmfzhuz7irxh440az3p6o/rap_WWLS_fase1_HM_v0.3_no-TC.pdf?rlkey=i1zrieuqwrf1kyc1ya7ret7ma&st=ijqmezrr&e=1&dl=0)). Daarin wordt het effect van maatregelen voor infiltratie en dedrainage op droogte en wateroverlast doorgerekend voor drie scenario's. De maatregelen worden toegepast op 25%, 50% en 75% van de oppervlakte die geschikt is voor de maatregel. Uit de modelanalyse blijkt dat de maatregelen op minstens 75% van de geschikte oppervlakte genomen moeten worden om de waterdoelen m.b.t. droogte te behalen.
- De scenario's van de Herk en Mombeek brengen alle cellen in rekening die een geschiktheidsscore hebben (ook die met matige geschiktheid). In onze analyse brengen we alleen de cellen met een zeer goede en uitermate goede geschiktheid in beeld.

Van de doeloppervlakte wordt de **oppervlakte van de nieuw geplaatste KLE afgetrokken** (-\> % per cel \* aantal cellen). KLE verminderen de oppervlakkige afstroming en dragen zo bij aan infiltratie. De KLE worden geplaatst in functie van erosiemaatregelen en zullen dus voornamelijk op de steilste hellingen geplaatst worden.

```{r hulpkaarten}

#///////////////////////////////////////
# Geschikte cellen voor infiltratie
#///////////////////////////////////////

effectiviteit <- effect_infilt


# 1. Selecteer effectiviteit 4 en 5
score_effectiviteit <- effectiviteit %in% c(4, 5)

# 2. Alleen landbouwcellen: ecosysteem 201, 202, 203, 204, 205 (akkers)
score_ecosysteem <- ecosysteem_2022 %in% c(201, 202, 203, 204, 205)

# 3. Geschikte cellen voor infiltratiemaatregelen = landbouwcellen met hoge effectiviteitsscore
geschikte_cellen <- score_ecosysteem & score_effectiviteit

effect_landb <- ifel(!is.na(effectiviteit) & score_ecosysteem, effectiviteit, NA) # effectiviteit van akkers


# #///////////////////////////////////////
# # Doeloppervlakte (25% van geschikte cellen)
# #///////////////////////////////////////
# 
# # bereken de doeloppervlakte (25% van de geschikte cellen)
# f <- freq(geschikte_cellen)
# 
# doel_infilt_25 <- round(0.25 * f[f$value == 1, "count"], 0)
# doel_infilt_75 <- round(0.75 * f[f$value == 1, "count"], 0)
# 
# 
# opp_totaal <- pull(global(ecosysteem_2022, "notNA"))
# 
# round(100*doel_infilt_25/opp_totaal, 1)
# round(100*doel_infilt_75/opp_totaal, 1)

```

### 2.1. Scenario 1

**a) Geschiktheidskaart**

De geschiktheidskaart wordt als volgt opgebouwd:

- De **impactkaart** van het aantal droogtedagen (0-365) wordt herschaald van 0-1.
- Om de totale **geschiktheidsscore** te berekenen, wordt de herschaalde impactkaart (0-1) opgeteld bij de scores van de **effectiviteitskaart** (0, 1, 2, 3, 4, 5).
- Alleen **landbouwcellen** komen in aanmerking om infiltratiemaatregelen te nemen. Hiervoor worden alle landbouwklassen uit de ecosysteemkaart geselecteerd.
- Alleen de cellen met de **hoogste effectiviteit** voor infiltratiepoelen worden meegenomen (4 = zeer goede condities en 5 = uitermate goede condities).
- De finale geschiktheidskaart is de combinatie van de geschiktheidsscore en de niet-uitgesloten cellen.

```{r geschiktheid_sc1}

#//////////////////////////////////////////////////
# Optie 1: op basis van scenario's klimaatportaal
#//////////////////////////////////////////////////

sc1_zone_infilt <- sc3_onbeb # cellen die afwateren naar een infiltratiepoel

geschikt_sc1 <- ifel(!is.na(effect_landb) & !is.na(sc1_zone_infilt), effect_landb, NA) # geschiktheid van afwaterende cellen

sc1_doel <- round(sc3_poel_ha * 100, 0) # aantal cellen 10 x 10 m



#///////////////////////////////////////////
# Optie 2 - als % van opp. geschikte cellen
# //////////////////////////////////////////

# Alleen de effectiviteit voor infiltratie en de impact van droogte op landbouw spelen een rol

# impact <- impact_droogte_agrar
# 
# # Herschaal de impactkaart (0 - 365 naar 0 - 1)
# impact_max <- pull(global(impact, "max", na.rm = TRUE))
# score_impact <- impact / impact_max
# 
# # Cellen die niet aan de voorwaarden voldoen worden NA
# geschikt_sc1 <- mask(score_impact, geschikte_cellen, maskvalues = 0)


```

**b) Alloceren van infiltratiemaatregelen**

De doeloppervlakte (sc1\_`doel`) wordt gealloceerd volgens de geschiktheid van de cellen (hoogste geschiktheid eerst). Alleen akkercellen (code 201, 202, 203, 204, 205) komen in aanmerking voor infiltratiemaatregelen.

De geselecteerde cellen krijgen code 210 in de nieuwe kaart (`ecosysteem_aangepast`).

```{r allocatie_sc1}

# Nieuwe codes voor aanpassing ecosysteemkaart
code_afstroom <- 210
code_poel <- 211

#//////////////////////////////////////////////////////////
# 1. Allocatie cellen die afstromen naar infiltratiepoelen
#//////////////////////////////////////////////////////////

sc1_infilt_cellen <- ifel(!is.na(geschikt_sc1), 1, 0)

ecosysteem_infilt <- ifel(!is.na(ecosysteem_2022) & sc1_infilt_cellen == 1, code_afstroom, ecosysteem_2022)

#//////////////////////////////////////////////////////////
# 2. Allocatie infiltratiepoelen
#//////////////////////////////////////////////////////////

# 1. Omzetten naar een data.frame met coördinaten
# We nemen de celindex mee om later de waarden exact terug te kunnen plaatsen
df <- as.data.frame(c(ecosysteem_2022, geschikt_sc1), cells = TRUE, na.rm = TRUE)
colnames(df) <- c("cell", "eco_code", "score")

# 2. De data sorteren
df_subset <- df[!is.na(df$eco_code), ]
df_sorted <- df_subset[order(-df_subset$score), ]



#///////////////////////////////////////////doel aanpassen/////////
# 2. De cellen selecteren
set.seed(123) # Voor reproduceerbaarheid

drempel <- df_sorted$score[sc1_doel] # laagste score van potentieel gekozen cellen
dremp_hoger <- df_subset[df_subset$score > drempel, ] # cellen boven de drempelwaarde (worden allemaal gekozen)
dremp_op <- df_subset[df_subset$score == drempel, ] # cellen exact op de drempelwaarde (worden random geselecteerd)
nog_nodig <- sc1_doel - nrow(dremp_hoger) # resterend aantal na selectie van topcellen
# Loting binnen de drempelwaarde
if (nog_nodig > 0) {
  dremp_loting <- dremp_op[sample(nrow(dremp_op), nog_nodig), ]
} else {
  dremp_loting <- dremp_op[0, ]
}
# Definitieve selectie
top_cellen_indices <- c(dremp_hoger$cell,
                        dremp_loting$cell)
#////////////////////////////////////////////////////////////////


# 3. De originele ecosysteemkaart aanpassen
ecosysteem_infilt <- deepcopy(ecosysteem_infilt)
ecosysteem_infilt[top_cellen_indices] <- code_poel


writeRaster(ecosysteem_infilt, filename = str_c("C:/R/NARA2026/nara2026-git/scenarios/", studiegebied, "/output/sc1_ecosysteem_infilt.tif"), overwrite = TRUE)

```

### 2.2. Scenario 2

**a) Geschiktheidskaart**

- Doeloppervlakte = oppervlakte infiltratiemaatregelen uit scenario 3 van het Klimaatportaal (Trend aan strengere norm)
- Voedingsgebied natuurgebieden
- Effectiviteitskaart infiltratiemaatregelen + locaties scenario's 7 en en 3 van het klimaatportaal
  - Akkercellen die binnen het voedingsgebied van natuurgebieden vallen en geselecteerd zijn in scenario's 3 en 7 van het klimaatportaal, krijgen de hoogste geschiktheidsscore

```{r geschiktheid_sc2}

# Geschikte cellen
options(terra.pal = hcl.colors(100, "plasma", rev = TRUE))

voedingsgebied <- voedingsgebied_combi

geschikt_sc2 <- ifel(!is.na(voedingsgebied) & !is.na(sc7_onbeb) & !is.na(sc3_onbeb), 100 + effect_landb, ifel(!is.na(voedingsgebied) & !is.na(sc3_onbeb), 50 + effect_landb, ifel(!is.na(voedingsgebied) & !is.na(sc7_onbeb), 10 + effect_landb, effect_landb)))


# Berekening doeloppervlakte afstroomzone

opp_sc2 <- ifel(!is.na(effect_landb) & !is.na(sc3_onbeb), 1, NA) # geschiktheid van afwaterende cellen

sc2_afstroom_doel <- freq(opp_sc2)[freq(opp_sc2)$value == 1, "count"]
                       
sc2_doel <- round(sc3_poel_ha * 100, 0) # opp.doel infiltratiepoelen (aantal cellen)


```

**b) Alloceren van cellen**

Selectie van cellen die afstromen naar infiltratiepoelen op basis van de geschiktheid (effectiviteit) voor infiltratiemaatregelen.

Omdat er teveel cellen zijn met dezelfde geschiktheid, kiest het algoritme binnen de groep van cellen met dezelfde geschiktheid de cellen op basis van hun ligging op de kaart (de bovenste cellen worden eerst gekozen). Om te vermijden dat er op die manier een noord-zuid patroon ontstaat in het resultaat, worden de cellen binnen eenzelfde groep random gekozen via `sample()`.

De cellen van de afstroomzones worden geplaatst in ruimtelijke clusters om te vermijden dat ze als een confetti over het landschap geplaatst worden. Dat komt beter overeen met de realiteit waarbij infiltratievoorzieningen op veldniveau geïnstalleerd worden.

Voor de selectie van cellen voor de infiltratiepoelen zelf is geen clustering nodig omdat hun omvang (veel) kleiner is. Het is waarschijnlijk ook niet nodig om de cellen op kaart te plaatsen. De plaatsing is eerder arbitrair en overlapt sowieso met de afstroomzone.

```{r allocatie_sc2}

# Nieuwe codes voor aanpassing ecosysteemkaart
code_afstroom <- 210
code_poel <- 211

#//////////////////////////////////////////////////////////
# 1. Allocatie cellen die afstromen naar infiltratiepoelen
#//////////////////////////////////////////////////////////

# 1. Identificeer de patches van cellen met een gelijke geschiktheid 
patches_sc2 <- patches(geschikt_sc2, directions = 8)

# 2. Omzetten naar een data.frame met coördinaten
# We nemen de celindex mee om later de waarden exact terug te kunnen plaatsen
df <- as.data.frame(c(ecosysteem_2022, geschikt_sc2, patches_sc2), cells = TRUE, na.rm = TRUE)

colnames(df) <- c("cell", "eco_code", "score", "patch")

df <- df[!is.na(df$eco_code), ]

patch_info <- df |>
  group_by(patch) |>
  summarise(
    score = first(score),
    oppervlakte = n(),
    .groups = "drop"
  ) |>
  arrange(desc(score))


# 3. Plaats eerst de cellen per volledige cluster

geselecteerde_patches <- c()
totaal <- 0
i <- 1

while(i <= nrow(patch_info)){
  huidige_score <- patch_info$score[i]
  scoregroep <-
    patch_info |>
    filter(score == huidige_score)
  # eerste patch van deze scoregroep
  eerste <- which(patch_info$score == huidige_score)[1]
  # zijn we nog ruim onder het doel?
  if(totaal + scoregroep$oppervlakte[1] < sc2_afstroom_doel){
    for(j in 1:nrow(scoregroep)){
      if(totaal + scoregroep$oppervlakte[j] <= sc2_afstroom_doel){
        geselecteerde_patches <-
          c(geselecteerde_patches,
            scoregroep$patch[j])
        totaal <- totaal + scoregroep$oppervlakte[j]
      }
    }
  } else {
    break
  }
  i <- eerste + nrow(scoregroep)
}

# 4. Plaats de resterende cellen 
resterend <- sc2_afstroom_doel - totaal
laatste_score <- patch_info$score[i]
kandidaten <- patch_info |> filter(score == laatste_score)
kandidaten <- kandidaten |> arrange(oppervlakte)
opp <- kandidaten$oppervlakte
gekozen <- c()
som <- 0

for(k in seq_along(opp)){
  if(som + opp[k] <= resterend){
    gekozen <- c(gekozen, kandidaten$patch[k])
    som <- som + opp[k]
  }
}

geselecteerde_patches <- c(geselecteerde_patches, gekozen)


# 5. De originele ecosysteemkaart aanpassen
top_cellen <- df$cell[df$patch %in% geselecteerde_patches]

ecosysteem_infilt <- deepcopy(ecosysteem_2022)

ecosysteem_infilt[top_cellen] <- code_afstroom


sc2_infilt_cellen <- ifel(ecosysteem_infilt == 210, 1, NA)

geschikt_sc2_poel <- sc2_infilt_cellen * effect_landb # geschiktheidskaart om infiltratiepoelen te plaatsen binnen zone die afstroomt naar poelen



#//////////////////////////////////////////////////////////
# 2. Allocatie infiltratiepoelen
#//////////////////////////////////////////////////////////

# 1. Omzetten naar een data.frame met coördinaten
# We nemen de celindex mee om later de waarden exact terug te kunnen plaatsen
df <- as.data.frame(c(ecosysteem_2022, geschikt_sc2_poel), cells = TRUE, na.rm = TRUE)
colnames(df) <- c("cell", "eco_code", "score")

df_subset <- df[!is.na(df$eco_code), ]
df_sorted <- df_subset[order(-df_subset$score), ]



#///////////////////////////////////////////doel aanpassen/////////
# 2. De cellen selecteren
set.seed(123) # Voor reproduceerbaarheid

drempel <- df_sorted$score[sc2_doel] # laagste score van potentieel gekozen cellen
dremp_hoger <- df_subset[df_subset$score > drempel, ] # cellen boven de drempelwaarde (worden allemaal gekozen)
dremp_op <- df_subset[df_subset$score == drempel, ] # cellen exact op de drempelwaarde (worden random geselecteerd)
nog_nodig <- sc2_doel - nrow(dremp_hoger) # resterend aantal na selectie van topcellen
# Loting binnen de drempelwaarde
if (nog_nodig > 0) {
  dremp_loting <- dremp_op[sample(nrow(dremp_op), nog_nodig), ]
} else {
  dremp_loting <- dremp_op[0, ]
}
# Definitieve selectie
top_cellen_indices <- c(dremp_hoger$cell,
                        dremp_loting$cell)
#////////////////////////////////////////////////////////////////


# 3. De originele ecosysteemkaart aanpassen
ecosysteem_infilt <- deepcopy(ecosysteem_infilt)
ecosysteem_infilt[top_cellen_indices] <- code_poel


writeRaster(ecosysteem_infilt, filename = str_c("C:/R/NARA2026/nara2026-git/scenarios/", studiegebied, "/output/sc2_ecosysteem_infilt.tif"), overwrite = TRUE)


```

### 2.3. Scenario 3

**a) Geschiktheidskaart**

```{r geschiktheid_sc3}

sc3_zone_infilt <- sc7_onbeb # cellen die afwateren naar een infiltratiepoel

geschikt_sc3 <- ifel(!is.na(effect_landb) & !is.na(sc3_zone_infilt), effect_landb, NA) # geschiktheid van afwaterende cellen

sc3_doel <- round(sc7_poel_ha * 100, 0) # aantal cellen 10 x 10 m
```

**b) Allocatie**

```{r allocatie_sc3}

# Nieuwe codes voor aanpassing ecosysteemkaart
code_afstroom <- 210
code_poel <- 211

#//////////////////////////////////////////////////////////
# 1. Allocatie cellen die afstromen naar infiltratiepoelen
#//////////////////////////////////////////////////////////

sc3_infilt_cellen <- ifel(!is.na(geschikt_sc3), 1, 0)

ecosysteem_infilt <- ifel(!is.na(ecosysteem_2022) & sc3_infilt_cellen == 1, code_afstroom, ecosysteem_2022)

#//////////////////////////////////////////////////////////
# 2. Allocatie infiltratiepoelen
#//////////////////////////////////////////////////////////

# 1. Omzetten naar een data.frame met coördinaten
# We nemen de celindex mee om later de waarden exact terug te kunnen plaatsen
df <- as.data.frame(c(ecosysteem_2022, geschikt_sc3), cells = TRUE, na.rm = TRUE)
colnames(df) <- c("cell", "eco_code", "score")

# 2. De data sorteren
df_subset <- df[!is.na(df$eco_code), ]
df_sorted <- df_subset[order(-df_subset$score), ]



#///////////////////////////////////////////doel aanpassen/////////
# 2. De cellen selecteren
set.seed(123) # Voor reproduceerbaarheid

drempel <- df_sorted$score[sc3_doel] # laagste score van potentieel gekozen cellen
dremp_hoger <- df_subset[df_subset$score > drempel, ] # cellen boven de drempelwaarde (worden allemaal gekozen)
dremp_op <- df_subset[df_subset$score == drempel, ] # cellen exact op de drempelwaarde (worden random geselecteerd)
nog_nodig <- sc3_doel - nrow(dremp_hoger) # resterend aantal na selectie van topcellen
# Loting binnen de drempelwaarde
if (nog_nodig > 0) {
  dremp_loting <- dremp_op[sample(nrow(dremp_op), nog_nodig), ]
} else {
  dremp_loting <- dremp_op[0, ]
}
# Definitieve selectie
top_cellen_indices <- c(dremp_hoger$cell,
                        dremp_loting$cell)
#////////////////////////////////////////////////////////////////


# 3. De originele ecosysteemkaart aanpassen
ecosysteem_infilt <- deepcopy(ecosysteem_infilt)
ecosysteem_infilt[top_cellen_indices] <- code_poel


writeRaster(ecosysteem_infilt, filename = str_c("C:/R/NARA2026/nara2026-git/scenarios/", studiegebied, "/output/sc3_ecosysteem_infilt.tif"), overwrite = TRUE)

```

## 3. Impact van maatregelen

Literatuur over de effecten van maatregelen op infiltratie:

- Bodemkundige Dienst België - [Scenario-analyse Herk en Mombeek](https://www.dropbox.com/scl/fi/ab2gx7igksmjmlooksaza/23092024_scenario-analyse-BDB_Herk-en-Mombeek.pdf?rlkey=g0si2yubiwnhe94699o88wd16&st=al9u8eur&e=1&dl=0)
  - 0.5% SOC toename is haalbaar
- VMM -\> [Kosteneffectiviteitsanalyse van proactieve droogtemaatregelen in Vlaanderen](https://vmm.vlaanderen.be/publicaties/kosteneffectiviteitsanalyse-van-proactieve-droogtemaatregelen-in-Vlaanderen): rapport + Excel-rekenmodule
- [Waterradar](https://waterradar.be/graphs?drainage_depth=100&drainage_base=50&distance=12&open_day_PGD=4&crop_type=Bloemkool&soil_type=Leem&variable=RECHARGE) -\> rekenmodule om effect van peilgestuurde drainage op diepe infiltratie in te schatten
  - Over alle teelten en textuurklassen heen: gemiddeld **38 mm/jaar extra infiltratie**
- Paper -\> [How does soil structure affect water infiltration? A meta-data systematic review](https://www.sciencedirect.com/science/article/pii/S016719872200263X?lastTeaserUserQuery=what%20is%20the%20relation%20between%201%25%20increase%20of%20SOC%20and%20the%20infiltration%20rate%3F#sec0015)
  - Effect van bodemkoolstof (SOC -\> 1% SOM = 0.5% SOC) op infiltratie: $log(Inf)=1.47+1.52*MWD-0.49*SOC+0.014*leem$
- paper -\> [Reassessment of the hydrologic soil group for runoff modelling](https://www.sciencedirect.com/science/article/abs/pii/S0167198721001045#sec0105)
  - Effect van bodemkoolstof (SOM) op $CN = 46*leem^{0.068}*(10-SOM)^{0.211}$ -\> +1% SOC = **CN +/- 2 eenheden lager**
- Paper -\> Heinz et al. 2026. [From soil to stream: modeling the catchment-scale hydrological effects of increased soil organic carbon](https://hess.copernicus.org/articles/30/2879/2026/#:~:text=Increasing%20soil%20organic%20carbon%20(SOC)%20generally%20promotes%20soil%20aggregation%20and,et%20al.%2C%202016).) -\> Overall, our analysis suggests that large-scale increases in SOC can provide hydrological benefits such as enhanced agricultural productivity and reduced peak flows, but may involve **trade-offs through reduced groundwater recharge and thus water availability**.

```{r impact}

#//////////////////////////////////////////////////////
# Scenario 1
#//////////////////////////////////////////////////////

sc1_infilt_cellen <- ifel(sc1_infilt_cellen == 1, 1, NA) # Cellen die afstromen naar infiltratiepoelen

# Volume (m³) afstroming per cel per jaar: qf staat in mm -> omzetten naar m & vermenigvuldigen met opp. cel (100 m²)
qf_afstroom <- sc1_infilt_cellen * (qf_2022/1000) * 100 # mm/cel

# Totale extra iniltratie in m³: vermenigvuldig afstroming met opvangefficiëntie (0.7)

sc1_impact <- round(0.7 * pull(global(qf_afstroom, fun = "sum", na.rm = TRUE)), 0)


totale_infiltratie_gebied_2020 <- round(pull(global(L_gebied_2020, fun = "sum", na.rm = TRUE))/1000 * 100, 0) # Zie berekening_infiltratie.R

totale_infiltratie_gebied_2050 <- round(pull(global(L_gebied_2050, fun = "sum", na.rm = TRUE))/1000 * 100, 0) # Zie berekening_infiltratie.R

infiltratieverlies_gebied <- (totale_infiltratie_gebied_2020 - totale_infiltratie_gebied_2050)

sc1_pct <- 100 * sc1_impact / infiltratieverlies_gebied

# Voor de Kleine Nete bedraagt de extra infiltratie door infiltratiepoelen in sc1 minder dan 4% van het verlies tegen 2050

cat("Extra infiltratie tov verlies bedraagt ", round(sc1_pct, 1), "%")

#//////////////////////////////////////////////////////
# Scenario 2
#//////////////////////////////////////////////////////

sc2_infilt_cellen

# Volume (m³) afstroming per cel per jaar: qf staat in mm -> omzetten naar m & vermenigvuldigen met opp. cel (100 m²)
qf_afstroom <- sc2_infilt_cellen * (qf_2022/1000) * 100 # mm/cel

# Totale extra iniltratie in m³: vermenigvuldig afstroming met opvangefficiëntie (0.7)

sc2_impact <- round(0.7 * pull(global(qf_afstroom, fun = "sum", na.rm = TRUE)), 0)


sc2_pct <- 100 * sc2_impact / infiltratieverlies_gebied


cat("Extra infiltratie tov verlies bedraagt ", round(sc2_pct, 1), "%")



#//////////////////////////////////////////////////////
# Scenario 3
#//////////////////////////////////////////////////////

sc3_infilt_cellen <- ifel(sc3_infilt_cellen == 1, 1, NA) # Cellen die afstromen naar infiltratiepoelen

# Volume (m³) afstroming per cel per jaar: qf staat in mm -> omzetten naar m & vermenigvuldigen met opp. cel (100 m²)
qf_afstroom <- sc3_infilt_cellen * (qf_2022/1000) * 100 # mm/cel

# Totale extra iniltratie in m³: vermenigvuldig afstroming met opvangefficiëntie (0.7)

sc3_impact <- round(0.7 * pull(global(qf_afstroom, fun = "sum", na.rm = TRUE)), 0)

sc3_pct <- 100 * sc3_impact / infiltratieverlies_gebied


cat("Extra infiltratie tov verlies bedraagt ", round(sc3_pct, 1), "%")
```

#### Impact scenario 3 - ecosysteemverandering

Wat als we voor scenario 3 de plaatsing van scenario 2 gebruiken, maar de betrokken akkers omzetten in bos, grasland of heide?

De grafiek onderaan vergelijkt de resultaten van de 3 scenario's en de deelscenario's.

```{r impact_sc3}

# Kaart resultaat scenario 2 inladen
sc2_ecosysteem_infilt <- rast(str_c("C:/R/NARA2026/nara2026-git/scenarios/", studiegebied, "/output/sc2_ecosysteem_infilt.tif"))

# Akkers omzetten in grasland (301), loofbos (401) of heide (501)
sc2_ecosysteem_infilt_gras <- ifel(sc2_ecosysteem_infilt %in% c(210, 211), 301, sc2_ecosysteem_infilt)

sc2_ecosysteem_infilt_bos <- ifel(sc2_ecosysteem_infilt %in% c(210, 211), 401, sc2_ecosysteem_infilt)

sc2_ecosysteem_infilt_heide <- ifel(sc2_ecosysteem_infilt %in% c(210, 211), 501, sc2_ecosysteem_infilt)

# Ecosysteemkaarten wegschrijven voor analyse met Invest

NAflag(sc2_ecosysteem_infilt_gras) <- -9999
NAflag(sc2_ecosysteem_infilt_bos) <- -9999
NAflag(sc2_ecosysteem_infilt_heide) <- -9999

writeRaster(sc2_ecosysteem_infilt_gras, filename = str_c("C:/R/NARA2026/nara2026-git/scenarios/", studiegebied, "/output/sc2_infilt_gras.tif"), datatype = "INT2S", NAflag = -9999, overwrite = TRUE)
writeRaster(sc2_ecosysteem_infilt_bos, filename = str_c("C:/R/NARA2026/nara2026-git/scenarios/", studiegebied, "/output/sc2_infilt_bos.tif"), datatype = "INT2S", NAflag = -9999, overwrite = TRUE)
writeRaster(sc2_ecosysteem_infilt_heide, filename = str_c("C:/R/NARA2026/nara2026-git/scenarios/", studiegebied, "/output/sc2_infilt_heide.tif"), datatype = "INT2S", NAflag = -9999, overwrite = TRUE)


# Resultaten Invest inlezen

kn_gras <- rast("C:/GIS/NARA2026/invest/outputs/test_kleinenete/L_kn_gras_.tif")
kn_gras <- kn_gras |>
  project(ecosysteem_2022, method = "near") |>
  resample(ecosysteem_2022, method = "near")
kn_gras <- mask(kn_gras, ecosysteem_2022) # mm/jaar

kn_bos <- rast("C:/GIS/NARA2026/invest/outputs/test_kleinenete/L_kn_bos_.tif")
kn_bos <- kn_bos |>
  project(ecosysteem_2022, method = "near") |>
  resample(ecosysteem_2022, method = "near")
kn_bos <- mask(kn_bos, ecosysteem_2022) # mm/jaar

kn_heide <- rast("C:/GIS/NARA2026/invest/outputs/test_kleinenete/L_kn_heide_.tif")
kn_heide <- kn_heide |>
  project(ecosysteem_2022, method = "near") |>
  resample(ecosysteem_2022, method = "near")
kn_heide <- mask(kn_heide, ecosysteem_2022) # mm/jaar

# Bereken de totale infiltratie van het gebied onder de scenario's
totale_infiltratie_gebied_sc3_gras <- round(pull(global(kn_gras, fun = "sum", na.rm = TRUE))/1000 * 100, 0)

totale_infiltratie_gebied_sc3_bos <- round(pull(global(kn_bos, fun = "sum", na.rm = TRUE))/1000 * 100, 0)

totale_infiltratie_gebied_sc3_heide <- round(pull(global(kn_heide, fun = "sum", na.rm = TRUE))/1000 * 100, 0)

# Verschil tov de huidige toestand
sc3_gras_impact <- totale_infiltratie_gebied_sc3_gras - totale_infiltratie_gebied_2020

sc3_bos_impact <- totale_infiltratie_gebied_sc3_bos - totale_infiltratie_gebied_2020

sc3_heide_impact <- totale_infiltratie_gebied_sc3_heide - totale_infiltratie_gebied_2020

# Percentage winst/verlies door omvorming naar gras, bos of heide tov de infiltratieverliezen tegen 2050 door klimaatverandering
sc3_gras_pct <- round(100 * sc3_gras_impact / infiltratieverlies_gebied, 1)
sc3_bos_pct <- round(100 * sc3_bos_impact / infiltratieverlies_gebied, 1)
sc3_heide_pct <- round(100 * sc3_heide_impact / infiltratieverlies_gebied, 1)


# Grafiek
df_plot <- data.frame(
  scenario = c("sc1_pct",
               "sc2_pct",
               "sc3_pct",
               "sc3_gras_pct",
               "sc3_bos_pct",
               "sc3_heide_pct"),
  waarde = c(sc1_pct,
             sc2_pct,
             sc3_pct,
             sc3_gras_pct,
             sc3_bos_pct,
             sc3_heide_pct)
)

ggplot(df_plot, aes(x = scenario, y = waarde, fill = scenario)) +
  geom_col() +
  labs(x = "", y = "% infiltratiewinst/verlies t.o.v. 2050") +
  scale_fill_manual(values = c("pink3", "yellow3", "lightgreen", "forestgreen", "green2", "darkolivegreen3"
  )) +
  theme_minimal() +
  theme(legend.position = "none", axis.text.x = element_text(size = 11)
  )
```

## 4. Combineren met kaart verminderen drainage

***Opmerking**: er worden aparte geschiktheidskaarten gemaakt voor infiltratie en verminderde drainage op basis van score 4 en 5 van de effectiviteitskaarten. Bij de combinatie van de aangepaste landgebruikskaart primeert infiltratie op verminderde drainage. We zouden ze ook kunnen combineren op basis van de hoogste geschiktheid: waar de geschiktheid het hoogst is voor infiltratie, primeert infiltratie en waar die het hoogst is voor verminderde drainage, primeert dedrainage.*

*Alternatief: cellen voor verminderde drainage plaatsen op locaties waar nog geen infiltratiemaatregelen genomen zijn. Dat heeft als gevolg dat er cellen geselecteerd worden met een lage effectiviteit voor stuwtjes.*

```{r combi_dedrain}

# resultaat van script 08b_landbouw_drainage.Rmd inladen
# aangepaste cellen voor verminderen van drainage hebben score 9998
ecosysteem_dedrain <- rast(str_c("C:/R/NARA2026/nara2026-git/scenarios/", studiegebied, "/data/resultaat_dedrain.tif"))


#//////////////////////////////////////////////
# Optie 1: Combineren -> infiltratie wint altijd
#//////////////////////////////////////////////

# kaarten combineren
# Eerst kopie nemen van ecosysteem_infilt
ecosysteem_combi <- ecosysteem_infilt

# Cellen die zowel geschikt zijn voor infiltratie als verminderde drainage
overlap <- (!is.na(ecosysteem_infilt) & ecosysteem_infilt == 9999) & 
              (!is.na(ecosysteem_dedrain) & ecosysteem_dedrain == 9998)

# Conditie die alleen geschikt zijn voor verminderde drainage
alleen_dedrain <- (!is.na(ecosysteem_dedrain) & ecosysteem_dedrain == 9998) & 
                      (is.na(ecosysteem_infilt) | ecosysteem_infilt != 9999)

# Vervang de waarden in de gecombineerde kaart op basis van de condities
ecosysteem_combi[overlap] <- 9997
ecosysteem_combi[alleen_dedrain] <- 9998

freq(ecosysteem_combi)
# Veel overlap:
# 9997  -> 59018
# 9998  -> 9659
# 9999  -> 76024


#///////////////////////////////////////////////////////
# Optie 2: combineren op basis van hoogste effectiviteit
#///////////////////////////////////////////////////////

# 1. Eerst kaart maken van winnende effectiviteit (9999 voor infiltratie en 9998 voor stuwtjes)
infilt_temp <- ifel(is.na(effect_infilt), -1, effect_infilt)
stuw_temp <- ifel(is.na(effect_stuw), -1, effect_stuw)

effect_combi <- effect_infilt * NA

# logisch raster (infiltratie primeert bij gelijke effectiviteit)
infilt_wint <- infilt_temp >= stuw_temp
stuw_wint <- stuw_temp > infilt_temp

# kaart hoogste effectiviteit: 9999 voor infiltratie, 9998 voor stuwtjes
effect_combi[infilt_wint] <- 9999
effect_combi[stuw_wint] <- 9998

# 2. Dan kaart van winnende effectiviteit gebruiken om ecosysteemkaarten te combineren

ecosysteem_combi <- ecosysteem_infilt

# Cellen die zowel geschikt zijn voor infiltratie als verminderde drainage maar waar de effectiviteit voor dedrainage hoger is
overlap_dedrain <- (!is.na(ecosysteem_infilt) & ecosysteem_infilt == 9999) &
  (!is.na(ecosysteem_dedrain) & ecosysteem_dedrain == 9998) &
  (!is.na(effect_combi) & effect_combi == 9998)

# Conditie die alleen geschikt zijn voor verminderde drainage
alleen_dedrain <- (!is.na(ecosysteem_dedrain) & ecosysteem_dedrain == 9998) & 
                      (is.na(ecosysteem_infilt) | ecosysteem_infilt != 9999)

ecosysteem_combi[overlap_dedrain] <- 9998
ecosysteem_combi[alleen_dedrain] <- 9998
```

## 5. Kaart maken

Het script maakt een ecosysteemkaart van het gebied, op basis van de originele ecosystemen of de aangepaste ecosysteemkaart.

***Opmerking**: de legende toont intervallen i.p.v. discrete klassen -\> 100.5-101.5 moet 101 zijn, 101.5-102.5 met 102 zijn, etc.*

```{r kaarten}

# colormap voor de ecosysteemklassen inladen (geëxporteerd uit Arcmap)
clr_data <- read.table("C:/R/NARA2026/nara2026-git/scenarios/ecosysteemkaart_niv2_2022_v13.clr")
named_colors <- rgb(clr_data$V2, clr_data$V3, clr_data$V4, maxColorValue = 255)
names(named_colors) <- as.character(clr_data$V1)

# Kleur voor aangepaste cellen in ecosysteem_aangepast
named_colors["210"] <- "#FF00CC" # voor infiltratie
named_colors["220"] <- "#FF00CC" # voor verminderde drainage
named_colors["230"] <- "#00FFEC" # voor de combinatie (bij optie 1)


df_colors <- data.frame(
  code = as.numeric(names(named_colors)),
  hex  = as.vector(named_colors),
  stringsAsFactors = FALSE
)

# Kies kaart: origineel (ecosysteem) of aangepaste versie (ecosysteem_infilt)
kaart <- ecosysteem_infilt

# aanwezige codes
r_codes <- sort(unique(values(kaart)))
r_codes <- na.omit(r_codes)

# kleuren filteren
df_use <- df_colors[df_colors$code %in% r_codes, ]

# kleuren exact in volgorde van rastercodes
df_use <- df_use[match(r_codes, df_use$code), ]


cols <- df_use$hex

# Klassegrenzen voor categorische waarden (anders beschouwt mapview de klassen als continue variabele)
ats <- c(r_codes - 0.5, max(r_codes) + 0.5)


mapview(
  kaart,
  col.regions = cols,
  at = ats,
  na.color = "transparent",
  legend = TRUE
)

```
