---
title: "08a_landbouw_infiltratie"
author: "NARA"
output: html_document
date: "2026-03-13"
editor_options: 
  chunk_output_type: console
---

```{r packages, include=FALSE}
library(sf)
library(terra)
library(tidyverse)
library(here)
library(readxl)
library(viridis)
library(mapview)
library(tools)     # Handig voor file_ext()
library(exactextractr)
library(beepr) # voor de grap
library(qgisprocess)
library(jsonlite)
library(leaflet)

```

## 1. Data inladen en klaarmaken

De data zitten in een map "data" onder de folder van het **studiegebied** (rivierbeek, kleine_nete, dommel, herk_mombeek, ijzer, dijle). De folders van de studiegebieden zitten in de map scenarios, op hetzelfde niveau als het bestand `scenarios.Rproj`. Definieer in de eerste regel het studiegebied.

> | C:/R/NARA2026/nara2026-git/scenarios
> |    `scenarios.Rproj`
> |    \|—– data
> |    \|—– src -\> `08_landbouw_infiltratie.Rmd`
> |    \|—– rivierbeek
> |          \|—– data -\>

### 1.1. Kies bestanden

De volgende datasets worden gebruikt:

- gebied.shp -\> polygoon van het gebied
- ecosysteem_2022.tif -\> ecosysteemkaart 2022 zonder buffer
- effect_infilt.tif -\> effectiviteit voor infiltratiepoelen ifv aanpak droogte
- impact_droogte_agrar.tif -\> impact droogte op landbouw in aantal droogtedagen in 2100 (effectenenimpacts_s0_droogteduurAgrarischDagen_hoog_2100_t2)
- voedingsgebied_combi.tif -\> voedingsgebieden van de natuurgebieden
- klimportaal_sc7.tif -\> maatregelenscenario 7 van het klimaatportaal (download en compilatie via script `kaarten_klimaatportaal_downloaden.R`
- klimportaal_sc3.tif -\> maatregelenscenario 3 van het klimaatportaal
- qf_2022.tif -\> quickflow studiegebied op basis van Investmodel (zie script `berekening_infiltratie.R`)
- landb_droogtestress.shp -\> percelen onder droogtestress in 2050
- lbgp_2022.shp -\> landbouwgebruikspercelen 2022
- droogteintensiteit.tif -\> agrarische droogte-intensiteit 2050 schaal Vlaanderen (klimaatportaal)

Het onderstaande script gaat op zoek naar de benodigde bestanden in de datamappen van de scenariofolder.

```{r bestanden_folders}

studiegebied <- "kleine_nete"

# Kies de bestanden die je nodig hebt
# ecosysteem_2022.tif is steeds nodig als referentieraster

targets <- c("ecosysteem_2022.tif", "gebied.shp", "effect_infilt.tif", "impact_droogte_agrar.tif", "voedingsgebied_combi.tif", "klimportaal_sc7.tif", "klimportaal_sc3.tif", "klimportaal_sc5.tif", "klimportaal_sc6.tif", "qf_2022.tif", "landb_droogtestress.shp", "droogteintensiteit.tif", "lbgp_2022.shp")

# In welke folders zitten de data?

search_paths <- c(str_c("C:/R/NARA2026/nara2026-git/scenarios/", studiegebied, "/data"),
  "C:/R/NARA2026/nara2026-git/scenarios/data"
)

```

### 1.2. Data inladen

Het script laadt alle bestanden in de lijst `targets` in, zet de extent en de crs van alle rasters om naar die van de kaart **ecosysteem** en ze de kaarten in de Global environment.

```{r data, message=FALSE, warning=FALSE }

# 1. Inladen bestanden

all_available_files <- list.files(search_paths, full.names = TRUE, recursive = TRUE)

# Filter de lijst: behoud alleen de bestanden die in je 'targets' lijst staan
files_to_load <- all_available_files[basename(all_available_files) %in% targets]

# functie om de bestanden in te laden (tifs, shapes en xlsx)
load_file <- function(path) {
  ext <- tolower(file_ext(path))
  obj <- switch(ext,
    "shp"  = st_read(path, quiet = TRUE),
    "tif"  = rast(path),
    "xlsx" = read_excel(path),
    stop(paste("Bestandstype niet ondersteund:", ext))
  )
  return(obj)
}

data_list <- lapply(files_to_load, load_file)

names(data_list) <- file_path_sans_ext(basename(files_to_load))

# 2. CRS en extent gelijkstellen

ref_raster <- data_list$ecosysteem_2022

# Functie om rasters te harmoniseren
harmoniseer_raster <- function(r, ref) {
  # Controleer of het object een raster is
  if (!inherits(r, "SpatRaster")) {
    return(r) 
  }
  # 'near' voor categorische data (codes), 'bilinear' voor continue data
  is_cat <- is.factor(r) || is.bool(r)
  method_type <- if(is_cat) "near" else "bilinear"
  # CRS, extent en resolutie van ref_raster
  r_gelijkaardig <- project(r, ref, method = method_type)
  # Bijknippen met ref_raster
  r_geclipt <- mask(r_gelijkaardig, ref)
  return(r_geclipt)
}

# Pas functie toe op de hele lijst
data_list_ok <- lapply(data_list, harmoniseer_raster, ref = ref_raster)


# 3. Zet bestanden in je Global Environment
list2env(data_list_ok, envir = .GlobalEnv)
```

## 2. Scenario's

### 2.0. Hulpkaarten

**a) Kaarten klimaatportaal afstemmen**

De kaarten van het klimaatportaal moeten eerst afgestemd worden op de ecosysteemkaart van het gebied omdat oa de resolutie verschilt.

Uit de scenariokaarten worden de cellen met iniltratiemaatregelen geselecteerd (code 4 en 14). De kaarten geven aan welke cellen moeten afwateren naar een infiltratiezone. De iniltratiepoelen zelf nemen minder oppervlakte in. Voor de berekening van de benodigde oppervlakte voor de infiltratiepoelen gaan we uit van een buffervolume van 75 m³/ha (cf. scenario's Klimaatportaal en Herk en Mombeek). Met een diepte van 0.2 m, nemen de infiltratiepoelen 375 m²/ha in beslag.

```{r klimaatportaal}
# Droogte-intensiteit
droogteintensiteit <- project(droogteintensiteit, crs(ecosysteem_2022))
droogteintensiteit <- mask(crop(droogteintensiteit, ecosysteem_2022), ecosysteem_2022)
droogteintensiteit <- resample(droogteintensiteit, ecosysteem_2022, "near")


# Afstemmen met ecosysteemkaart
sc3 <- project(klimportaal_sc3, crs(ecosysteem_2022))
sc3 <- mask(crop(sc3, ecosysteem_2022), ecosysteem_2022)
sc3 <- resample(sc3, ecosysteem_2022, "near")

sc5 <- project(klimportaal_sc5, crs(ecosysteem_2022))
sc5 <- mask(crop(sc5, ecosysteem_2022), ecosysteem_2022)
sc5 <- resample(sc5, ecosysteem_2022, "near")

sc6 <- project(klimportaal_sc6, crs(ecosysteem_2022))
sc6 <- mask(crop(sc6, ecosysteem_2022), ecosysteem_2022)
sc6 <- resample(sc6, ecosysteem_2022, "near")

sc7 <- project(klimportaal_sc7, crs(ecosysteem_2022))
sc7 <- mask(crop(sc7, ecosysteem_2022), ecosysteem_2022)
sc7 <- resample(sc7, ecosysteem_2022, "near")

# Cellen met infiltratiemaatregelen afzonderen

sc3_onbeb <- ifel(sc3 %in% c(4, 14), 1, NA)
sc5_onbeb <- ifel(sc5 %in% c(4, 14), 1, NA)
sc6_onbeb <- ifel(sc6 %in% c(4, 14), 1, NA)
sc7_onbeb <- ifel(sc7 %in% c(4, 14), 1, NA)

```

**b) Landbouwpercelen met droogtestress**

```{r hulpkaarten}

# Akkerpercelen met droogtestress (cf. methode klimaatportaal):
# Akkerpercelen (lgbp_2022) met droogte-intensiteit op een locatie binnen perceel > 1

lbgp_2022 <- st_transform(lbgp_2022, st_crs(ecosysteem_2022))

lbgp_2022$eco_mode <- exact_extract(ecosysteem_2022, lbgp_2022, 'mode', progress = TRUE)

lbgp_2022$droogte_max <- exact_extract(droogteintensiteit, lbgp_2022, 'max', progress = TRUE)

landb_droogtestress <- lbgp_2022 %>%
  filter(eco_mode %in% c(201, 202, 203, 204, 205), droogte_max >= 1)

```

### 2.1. Scenario 1

**a) Geschiktheidskaart**

De cellen die geschikt zijn voor infiltratiemaatregelen moeten akkers zijn en een hoge effectiviteit hebben voor infiltratie.

Het oppervlaktedoel voor de plaatsing van infiltratiemaatregelen wordt vastgelegd op 25% van de meest geschikte cellen.

- Dit doel is gebaseerd op de scenario-analyses van het living lab Herk en Mombeek (Wolfs et al., 2024. [Herk en Mombeek - Tussentijdse resultaten modelleringsstudie](https://www.dropbox.com/scl/fi/bmfzhuz7irxh440az3p6o/rap_WWLS_fase1_HM_v0.3_no-TC.pdf?rlkey=i1zrieuqwrf1kyc1ya7ret7ma&st=ijqmezrr&e=1&dl=0)). Daarin wordt het effect van maatregelen voor infiltratie en dedrainage op droogte en wateroverlast doorgerekend voor drie scenario's. De maatregelen worden toegepast op 25%, 50% en 75% van de oppervlakte die geschikt is voor de maatregel. Uit de modelanalyse blijkt dat de maatregelen op minstens 75% van de geschikte oppervlakte genomen moeten worden om de waterdoelen m.b.t. droogte te behalen.
- De scenario's van de Herk en Mombeek brengen alle cellen in rekening die een geschiktheidsscore hebben (ook die met matige geschiktheid). In onze analyse brengen we alleen de cellen met een goede, zeer goede en uitermate goede geschiktheid in beeld.

Van de doeloppervlakte wordt de **oppervlakte van de nieuw geplaatste KLE afgetrokken** (-\> % per cel \* aantal cellen). KLE verminderen de oppervlakkige afstroming en dragen zo bij aan infiltratie. De KLE worden geplaatst in functie van erosiemaatregelen en zullen dus voornamelijk op de steilste hellingen geplaatst worden.

```{r geschiktheid_sc1}

#///////////////////////////////////////////
# Optie 1 - als % van opp. geschikte cellen
# //////////////////////////////////////////

# 25% van geschikte cellen voor infiltratie (6.8% van opp. gebied) is ongeveer de opp. van de infiltratiemaatregelen in het maximalistisch scenario van het klimaatportaal (sc7 = 8.4% | sc3 = 1.2% | sc5 = 1.6% | sc6 = 2.4%)

# Alleen de effectiviteit voor infiltratie en de impact van droogte op landbouw spelen een rol
# Effectiviteit >= 4 (zeer goed en uitermate goed)
# Landbouwpercelen met droogtestress (2050) -> buffer 100m -> alle landbouwcellen (codes 2xx)
# Doel = 25% van geschikte akkercellen

landbouw <- ifel(ecosysteem_2022 %in% c(201, 202, 203, 204, 205), 1, NA)


# Landbouwpercelen met droogtestress

r_landb_droogtestress <- mask(rasterize(landb_droogtestress, ecosysteem_2022, field = 1), ecosysteem_2022, updatevalue = NA)

droogtestress <- ifel(distance(r_landb_droogtestress) <= 100, 1, NA)

# Geschiktheidskaart: geschikte cellen met droogtestress

geschikt_sc1 <- ifel(!is.na(landbouw) & !is.na(droogtestress), effect_infilt, NA)



# Bereken de doeloppervlakte (25% van de geschikte cellen)

effectiviteit_top <- ifel(effect_infilt >= 3, effect_infilt, NA)

geschikte_cellen <- ifel(!is.na(landbouw) & !is.na(effectiviteit_top), 1, NA)

f <- freq(geschikte_cellen)

sc1_doel <- round(0.25 * f[f$value == 1, "count"], 0)


# Doel als % van de opp. van het gebied
opp_totaal <- pull(global(ecosysteem_2022, "notNA"))

round(100*doel_infilt_25/opp_totaal, 1)



#//////////////////////////////////////////////////
# Optie 2: op basis van scenario's klimaatportaal
#//////////////////////////////////////////////////

# Alleen op cellen die afwateren naar een infiltratiepoel volgens scenario klimaatportaal
# Alleen op landbouwcellen

# sc1_zone_infilt <- sc7_onbeb # cellen die afwateren naar een infiltratiepoel
# 
# landbouw <- ifel(ecosysteem_2022 %in% c(201, 202, 203, 204, 205, 301), 1, NA)
# 
# effectiviteit <- effect_infilt
# 
# effect_landb <- ifel(!is.na(effectiviteit) & score_ecosysteem, effectiviteit, NA) # effectiviteit van akkers
# 
# geschikt_sc1_optie1 <- ifel(!is.na(effect_landb) & !is.na(sc1_zone_infilt), effect_landb, NA) # geschiktheid van afwaterende cellen
# 
# 
# sc1_doel <- round(sc3_poel_ha * 100, 0) # aantal cellen 10 x 10 m

```

**b) Alloceren van infiltratiemaatregelen**

De doeloppervlakte (`sc1_doel`) wordt gealloceerd volgens de geschiktheid van de cellen (hoogste geschiktheid eerst). Alleen akkercellen (code 201, 202, 203, 204, 205) komen in aanmerking voor infiltratiemaatregelen.

De geselecteerde cellen krijgen code 210 in de nieuwe kaart (`ecosysteem_aangepast`).

De cellen van de afstroomzones worden geplaatst in ruimtelijke clusters om te vermijden dat ze als een confetti over het landschap geplaatst worden. Dat komt beter overeen met de realiteit waarbij infiltratievoorzieningen op veldniveau geïnstalleerd worden.

```{r allocatie_sc1}

# Nieuwe codes voor aanpassing ecosysteemkaart
code_afstroom <- 210

#//////////////////////////////////////////////////////////
# 1. Allocatie cellen die afstromen naar infiltratiepoelen
#//////////////////////////////////////////////////////////

# 0. Binaire kaart maken van geschiktheid voor berekening patches
geschikt_sc1_bin <- ifel(!is.na(geschikt_sc1), 1, NA)

# 1. Identificeer de clusters van aaneengesloten cellen 
patches_sc1 <- patches(geschikt_sc1_bin, directions = 8)

# 2. Omzetten naar een data.frame met coördinaten
# We nemen de celindex mee om later de waarden exact terug te kunnen plaatsen
df <- as.data.frame(c(ecosysteem_2022, geschikt_sc1, patches_sc1), cells = TRUE, na.rm = TRUE)

colnames(df) <- c("cell", "eco_code", "score", "patch")

df <- df[!is.na(df$eco_code), ]

patch_info <- df |>
  group_by(patch) |>
  summarise(
    score = mean(score), # gemiddelde score per patch
    oppervlakte = n(),
    .groups = "drop"
  ) |>
  arrange(desc(score))


# 3. Plaats eerst de cellen per volledige cluster

geselecteerde_patches <- c()
totaal <- 0
i <- 1

while(i <= nrow(patch_info)){
  huidige_score <- patch_info$score[i]
  scoregroep <-
    patch_info |>
    filter(score == huidige_score)
  # eerste patch van deze scoregroep
  eerste <- which(patch_info$score == huidige_score)[1]
  # zijn we nog ruim onder het doel?
  if(totaal + scoregroep$oppervlakte[1] < sc1_doel){
    for(j in 1:nrow(scoregroep)){
      if(totaal + scoregroep$oppervlakte[j] <= sc1_doel){
        geselecteerde_patches <-
          c(geselecteerde_patches,
            scoregroep$patch[j])
        totaal <- totaal + scoregroep$oppervlakte[j]
      }
    }
  } else {
    break
  }
  i <- eerste + nrow(scoregroep)
}

# 4. Plaats de resterende cellen 
resterend <- sc1_doel - totaal
laatste_score <- patch_info$score[i]
kandidaten <- patch_info |> filter(score == laatste_score)
kandidaten <- kandidaten |> arrange(oppervlakte)
opp <- kandidaten$oppervlakte
gekozen <- c()
som <- 0

for(k in seq_along(opp)){
  if(som + opp[k] <= resterend){
    gekozen <- c(gekozen, kandidaten$patch[k])
    som <- som + opp[k]
  }
}

geselecteerde_patches <- c(geselecteerde_patches, gekozen)


# 5. De originele ecosysteemkaart aanpassen
top_cellen <- df$cell[df$patch %in% geselecteerde_patches]

ecosysteem_infilt <- deepcopy(ecosysteem_2022)

ecosysteem_infilt[top_cellen] <- code_afstroom

# sc1_infilt_cellen <- ifel(ecosysteem_infilt == 210, 1, NA)


writeRaster(ecosysteem_infilt, filename = str_c("C:/R/NARA2026/nara2026-git/scenarios/", studiegebied, "/output/sc1_ecosysteem_infilt.tif"), overwrite = TRUE)





#//////////////////////////////////////////////////////////
# 2. Oppervlakte infiltratiepoelen
#//////////////////////////////////////////////////////////

sc1_ha <- sc1_doel * 100 / 10000 # ha die afwateren naar infiltratiepoel

sc1_poel_ha <- (sc1_ha * 375) / 10000 # ha infiltratiepoelen


```

### 2.2. Scenario 2

**a) Geschiktheidskaart**

- Doeloppervlakte = oppervlakte scenario 2
- Voedingsgebied natuurgebieden
- Effectiviteitskaart infiltratiemaatregelen

```{r geschiktheid_sc2}

# Geschiktheidskaart: geschikte cellen in voedingsgebied natuur

landbouw <- ifel(ecosysteem_2022 %in% c(201, 202, 203, 204, 205), 1, NA)

voedingsgebied <- voedingsgebied_combi

# Percelen met akkers
lbgp_2022$eco_mode <- exact_extract(ecosysteem_2022, lbgp_2022, 'mode', progress = TRUE)

landb_akkers <- lbgp_2022 %>%
  filter(eco_mode %in% c(201, 202, 203, 204, 205))

# Akkerpercelen die minstens voor de helft in voedingsgebied liggen
voedingsgebied_true <- !is.na(voedingsgebied)

akkers_voeding_cell <- exact_extract(voedingsgebied_true, landb_akkers, 'sum')

akkers_voeding <- landb_akkers %>%
  mutate(opp = akkers_voeding_cell * 100,
         total_area = as.numeric(st_area(.)), # oppervlakte perceel
         fractie = opp / total_area    # Fractie overlap
         ) %>%
  filter(fractie >= 0.5) # minstens 50% overlap met voedingsgebied

r_akkers_voeding <- mask(rasterize(akkers_voeding, ecosysteem_2022, field = 1), ecosysteem_2022, updatevalue = NA)


# Geschiktheid

geschikt_sc2 <- ifel(!is.na(r_akkers_voeding) & !is.na(voedingsgebied), effect_infilt, NA)


# Berekening doeloppervlakte afstroomzone

sc2_doel <- sc1_doel

```

**b) Alloceren van cellen**

```{r allocatie_sc2}

# Nieuwe codes voor aanpassing ecosysteemkaart
code_afstroom <- 210

#//////////////////////////////////////////////////////////
# 1. Allocatie cellen die afstromen naar infiltratiepoelen
#//////////////////////////////////////////////////////////

# 0. Binaire kaart maken van geschiktheid voor berekening patches
geschikt_sc2_bin <- ifel(!is.na(geschikt_sc2), 1, NA)

# 1. Identificeer de clusters van aaneengesloten cellen 
patches_sc2 <- patches(geschikt_sc2_bin, directions = 8)

# 2. Omzetten naar een data.frame met coördinaten
# We nemen de celindex mee om later de waarden exact terug te kunnen plaatsen
df <- as.data.frame(c(ecosysteem_2022, geschikt_sc2, patches_sc2), cells = TRUE, na.rm = TRUE)

colnames(df) <- c("cell", "eco_code", "score", "patch")

df <- df[!is.na(df$eco_code), ]

patch_info <- df |>
  group_by(patch) |>
  summarise(
    score = mean(score), # gemiddelde score per patch
    oppervlakte = n(),
    .groups = "drop"
  ) |>
  arrange(desc(score))


# 3. Plaats eerst de cellen per volledige cluster

geselecteerde_patches <- c()
totaal <- 0
i <- 1

while(i <= nrow(patch_info)){
  huidige_score <- patch_info$score[i]
  scoregroep <-
    patch_info |>
    filter(score == huidige_score)
  # eerste patch van deze scoregroep
  eerste <- which(patch_info$score == huidige_score)[1]
  # zijn we nog ruim onder het doel?
  if(totaal + scoregroep$oppervlakte[1] < sc2_doel){
    for(j in 1:nrow(scoregroep)){
      if(totaal + scoregroep$oppervlakte[j] <= sc2_doel){
        geselecteerde_patches <-
          c(geselecteerde_patches,
            scoregroep$patch[j])
        totaal <- totaal + scoregroep$oppervlakte[j]
      }
    }
  } else {
    break
  }
  i <- eerste + nrow(scoregroep)
}

# 4. Plaats de resterende cellen 
resterend <- sc2_doel - totaal
laatste_score <- patch_info$score[i]
kandidaten <- patch_info |> filter(score == laatste_score)
kandidaten <- kandidaten |> arrange(oppervlakte)
opp <- kandidaten$oppervlakte
gekozen <- c()
som <- 0

for(k in seq_along(opp)){
  if(som + opp[k] <= resterend){
    gekozen <- c(gekozen, kandidaten$patch[k])
    som <- som + opp[k]
  }
}

geselecteerde_patches <- c(geselecteerde_patches, gekozen)


# 5. De originele ecosysteemkaart aanpassen
top_cellen <- df$cell[df$patch %in% geselecteerde_patches]

ecosysteem_infilt <- deepcopy(ecosysteem_2022)

ecosysteem_infilt[top_cellen] <- code_afstroom

sc2_infilt_cellen <- ifel(ecosysteem_infilt == 210, 1, NA)


writeRaster(ecosysteem_infilt, filename = str_c("C:/R/NARA2026/nara2026-git/scenarios/", studiegebied, "/output/sc2_ecosysteem_infilt.tif"), overwrite = TRUE)



#//////////////////////////////////////////////////////////
# 2. Oppervlakte infiltratiepoelen
#//////////////////////////////////////////////////////////

sc2_ha <- sc2_doel * 100 / 10000 # ha die afwateren naar infiltratiepoel

sc2_poel_ha <- (sc2_ha * 375) / 10000 # ha infiltratiepoelen

```

### 2.3. Scenario 3

**a) Geschiktheidskaart**

```{r geschiktheid_sc3}

# Geschiktheidskaart: geschikte cellen in voedingsgebied natuur

landbouw <- ifel(ecosysteem_2022 %in% c(201, 202, 203, 204, 205), 1, NA)

voedingsgebied <- voedingsgebied_combi

# Akkerpercelen
lbgp_2022$eco_mode <- exact_extract(ecosysteem_2022, lbgp_2022, 'mode', progress = TRUE)

landb_akkers <- lbgp_2022 %>%
  filter(eco_mode %in% c(201, 202, 203, 204, 205))

# Akkers met minstens 50% overlap met voedingsgebied
voedingsgebied_true <- !is.na(voedingsgebied)

akkers_voeding_cell <- exact_extract(voedingsgebied_true, landb_akkers, 'sum')

akkers_voeding <- landb_akkers %>%
  mutate(opp = akkers_voeding_cell * 100,
         total_area = as.numeric(st_area(.)), # oppervlakte perceel
         fractie = opp / total_area    # Fractie overlap
  ) %>%
  filter(fractie >= 0.5)

r_akkers_voeding <- mask(rasterize(akkers_voeding, ecosysteem_2022, field = 1), ecosysteem_2022, updatevalue = NA)

# Akkers met minders dan 50% overlap met voedingsgebied
akkers_niet_voeding <- landb_akkers %>%
  mutate(opp = akkers_voeding_cell * 100,
         total_area = as.numeric(st_area(.)), # oppervlakte perceel
         fractie = opp / total_area    # Fractie overlap
  ) %>%
  filter(fractie < 0.5)

r_akkers_niet_voeding <- mask(rasterize(akkers_niet_voeding, ecosysteem_2022, field = 1), ecosysteem_2022, updatevalue = NA)


# Berekening doeloppervlakte afstroomzone (75% van geschikte oppervlakte)

sc3_doel <- (sc1_doel / 0.25) * 0.75


# Geschiktheid: akkers in voedingsgebied krijgen geschiktheid > 100, akkers buiten voedingsgebied krijgen geschiktheid 1-5. Die laatste groep wordt alleen aangesproken als het aantal doelcellen hoger is dan het aantal akkercellen in het voedingsgebied

geschikt_sc3 <- ifel(!is.na(r_akkers_voeding), 100 + effect_infilt, ifel(!is.na(r_akkers_niet_voeding), effect_infilt, NA))

```

**b) Allocatie**

```{r allocatie_sc3}

# Nieuwe codes voor aanpassing ecosysteemkaart
code_afstroom <- 210

#//////////////////////////////////////////////////////////
# 1. Allocatie cellen die afstromen naar infiltratiepoelen
#//////////////////////////////////////////////////////////

# 0. Binaire kaart maken van geschiktheid voor berekening patches
geschikt_sc3_bin <- ifel(geschikt_sc3 >= 100, 1, ifel(geschikt_sc3 < 100, 2, NA))

# 1. Identificeer de clusters van aaneengesloten cellen 
patches_sc3 <- patches(geschikt_sc3_bin, values = TRUE, directions = 8)

# 2. Omzetten naar een data.frame met coördinaten
# We nemen de celindex mee om later de waarden exact terug te kunnen plaatsen
df <- as.data.frame(c(ecosysteem_2022, geschikt_sc3, patches_sc3), cells = TRUE, na.rm = TRUE)

colnames(df) <- c("cell", "eco_code", "score", "patch")

df <- df[!is.na(df$eco_code), ]

patch_info <- df |>
  group_by(patch) |>
  summarise(
    score = mean(score), # gemiddelde score per patch
    oppervlakte = n(),
    .groups = "drop"
  ) |>
  arrange(desc(score))


# 3. Plaats eerst de cellen per volledige cluster

geselecteerde_patches <- c()
totaal <- 0
i <- 1

while(i <= nrow(patch_info)){
  huidige_score <- patch_info$score[i]
  scoregroep <-
    patch_info |>
    filter(score == huidige_score)
  # eerste patch van deze scoregroep
  eerste <- which(patch_info$score == huidige_score)[1]
  # zijn we nog ruim onder het doel?
  if(totaal + scoregroep$oppervlakte[1] < sc3_doel){
    for(j in 1:nrow(scoregroep)){
      if(totaal + scoregroep$oppervlakte[j] <= sc3_doel){
        geselecteerde_patches <-
          c(geselecteerde_patches,
            scoregroep$patch[j])
        totaal <- totaal + scoregroep$oppervlakte[j]
      }
    }
  } else {
    break
  }
  i <- eerste + nrow(scoregroep)
}

# 4. Plaats de resterende cellen
# Verzamel de cellen van de al geselecteerde (volledige) patches
top_cellen <- df$cell[df$patch %in% geselecteerde_patches]

# Hoeveel cellen komen we tekort?
nog_nodig <- sc3_doel - length(top_cellen)

if (nog_nodig > 0) {
  laatste_score <- patch_info$score[i]
  kandidaten <- patch_info |> 
    filter(score == laatste_score) |> 
    arrange(oppervlakte)
  for (k in seq_len(nrow(kandidaten))) {
    if (nog_nodig <= 0) break
    # Haal alle cel-IDs op van de huidige kandidaat-patch
    kandidaat_cellen <- df$cell[df$patch == kandidaten$patch[k]]
    aantal_in_patch <- length(kandidaat_cellen)
    if (aantal_in_patch <= nog_nodig) {
      # selecteer de hele patch
      top_cellen <- c(top_cellen, kandidaat_cellen)
      nog_nodig <- nog_nodig - aantal_in_patch
    } else {
      # patch te groot -> neem exact aantal cellen dat nog nodig is
      top_cellen <- c(top_cellen, kandidaat_cellen[1:nog_nodig])
      nog_nodig <- 0
    }
  }
}



# 5. De originele ecosysteemkaart aanpassen
top_cellen <- df$cell[df$patch %in% geselecteerde_patches]

ecosysteem_infilt <- deepcopy(ecosysteem_2022)

ecosysteem_infilt[top_cellen] <- code_afstroom

sc3_infilt_cellen <- ifel(ecosysteem_infilt == 210, 1, NA)


writeRaster(ecosysteem_infilt, filename = str_c("C:/R/NARA2026/nara2026-git/scenarios/", studiegebied, "/output/sc3_ecosysteem_infilt.tif"), overwrite = TRUE)



#//////////////////////////////////////////////////////////
# 2. Oppervlakte infiltratiepoelen
#//////////////////////////////////////////////////////////

sc3_ha <- sc3_doel * 100 / 10000 # ha die afwateren naar infiltratiepoel

sc3_poel_ha <- (sc3_ha * 375) / 10000 # ha infiltratiepoelen

```

## 3. Impact van maatregelen

Literatuur over de effecten van maatregelen op infiltratie:

- Bodemkundige Dienst België - [Scenario-analyse Herk en Mombeek](https://www.dropbox.com/scl/fi/ab2gx7igksmjmlooksaza/23092024_scenario-analyse-BDB_Herk-en-Mombeek.pdf?rlkey=g0si2yubiwnhe94699o88wd16&st=al9u8eur&e=1&dl=0)
  - 0.5% SOC toename is haalbaar
- VMM -\> [Kosteneffectiviteitsanalyse van proactieve droogtemaatregelen in Vlaanderen](https://vmm.vlaanderen.be/publicaties/kosteneffectiviteitsanalyse-van-proactieve-droogtemaatregelen-in-Vlaanderen): rapport + Excel-rekenmodule
- [Waterradar](https://waterradar.be/graphs?drainage_depth=100&drainage_base=50&distance=12&open_day_PGD=4&crop_type=Bloemkool&soil_type=Leem&variable=RECHARGE) -\> rekenmodule om effect van peilgestuurde drainage op diepe infiltratie in te schatten
  - Over alle teelten en textuurklassen heen: gemiddeld **38 mm/jaar extra infiltratie**
- Paper -\> [How does soil structure affect water infiltration? A meta-data systematic review](https://www.sciencedirect.com/science/article/pii/S016719872200263X?lastTeaserUserQuery=what%20is%20the%20relation%20between%201%25%20increase%20of%20SOC%20and%20the%20infiltration%20rate%3F#sec0015)
  - Effect van bodemkoolstof (SOC -\> 1% SOM = 0.5% SOC) op infiltratie: $log(Inf)=1.47+1.52*MWD-0.49*SOC+0.014*leem$
- paper -\> [Reassessment of the hydrologic soil group for runoff modelling](https://www.sciencedirect.com/science/article/abs/pii/S0167198721001045#sec0105)
  - Effect van bodemkoolstof (SOM) op $CN = 46*leem^{0.068}*(10-SOM)^{0.211}$ -\> +1% SOC = **CN +/- 2 eenheden lager**
- Paper -\> Heinz et al. 2026. [From soil to stream: modeling the catchment-scale hydrological effects of increased soil organic carbon](https://hess.copernicus.org/articles/30/2879/2026/#:~:text=Increasing%20soil%20organic%20carbon%20(SOC)%20generally%20promotes%20soil%20aggregation%20and,et%20al.%2C%202016).) -\> Overall, our analysis suggests that large-scale increases in SOC can provide hydrological benefits such as enhanced agricultural productivity and reduced peak flows, but may involve **trade-offs through reduced groundwater recharge and thus water availability**.

```{r impact}

#//////////////////////////////////////////////////////
# Scenario 1
#//////////////////////////////////////////////////////

sc1_infilt_cellen <- ifel(sc1_infilt_cellen == 1, 1, NA) # Cellen die afstromen naar infiltratiepoelen

# Volume (m³) afstroming per cel per jaar: qf staat in mm -> omzetten naar m & vermenigvuldigen met opp. cel (100 m²)
qf_afstroom <- sc1_infilt_cellen * (qf_2022/1000) * 100 # mm/cel

# Totale extra iniltratie in m³: vermenigvuldig afstroming met opvangefficiëntie (0.7)

sc1_impact <- round(0.7 * pull(global(qf_afstroom, fun = "sum", na.rm = TRUE)), 0)


totale_infiltratie_gebied_2020 <- round(pull(global(L_gebied_2020, fun = "sum", na.rm = TRUE))/1000 * 100, 0) # Zie berekening_infiltratie.R

totale_infiltratie_gebied_2050 <- round(pull(global(L_gebied_2050, fun = "sum", na.rm = TRUE))/1000 * 100, 0) # Zie berekening_infiltratie.R

infiltratieverlies_gebied <- (totale_infiltratie_gebied_2020 - totale_infiltratie_gebied_2050)

sc1_pct <- 100 * sc1_impact / infiltratieverlies_gebied

# Voor de Kleine Nete bedraagt de extra infiltratie door infiltratiepoelen in sc1 minder dan 8% van het verlies tegen 2050

cat("Extra infiltratie tov verlies bedraagt ", round(sc1_pct, 1), "%")

#//////////////////////////////////////////////////////
# Scenario 2
#//////////////////////////////////////////////////////

sc2_infilt_cellen

# Volume (m³) afstroming per cel per jaar: qf staat in mm -> omzetten naar m & vermenigvuldigen met opp. cel (100 m²)
qf_afstroom <- sc2_infilt_cellen * (qf_2022/1000) * 100 # mm/cel

# Totale extra iniltratie in m³: vermenigvuldig afstroming met opvangefficiëntie (0.7)

sc2_impact <- round(0.7 * pull(global(qf_afstroom, fun = "sum", na.rm = TRUE)), 0)


sc2_pct <- 100 * sc2_impact / infiltratieverlies_gebied


cat("Extra infiltratie tov verlies bedraagt ", round(sc2_pct, 1), "%")



#//////////////////////////////////////////////////////
# Scenario 3
#//////////////////////////////////////////////////////

sc3_infilt_cellen <- ifel(sc3_infilt_cellen == 1, 1, NA) # Cellen die afstromen naar infiltratiepoelen

# Volume (m³) afstroming per cel per jaar: qf staat in mm -> omzetten naar m & vermenigvuldigen met opp. cel (100 m²)
qf_afstroom <- sc3_infilt_cellen * (qf_2022/1000) * 100 # mm/cel

# Totale extra iniltratie in m³: vermenigvuldig afstroming met opvangefficiëntie (0.7)

sc3_impact <- round(0.7 * pull(global(qf_afstroom, fun = "sum", na.rm = TRUE)), 0)

sc3_pct <- 100 * sc3_impact / infiltratieverlies_gebied


cat("Extra infiltratie tov verlies bedraagt ", round(sc3_pct, 1), "%")
```

#### Impact scenario 3 - ecosysteemverandering

Wat als we voor scenario 3 de plaatsing van scenario 2 gebruiken, maar de betrokken akkers omzetten in bos, grasland of heide?

De grafiek onderaan vergelijkt de resultaten van de 3 scenario's en de deelscenario's.

```{r impact_sc3}

# Kaart resultaat scenario 2 inladen
sc2_ecosysteem_infilt <- rast(str_c("C:/R/NARA2026/nara2026-git/scenarios/", studiegebied, "/output/sc2_ecosysteem_infilt.tif"))

# Akkers omzetten in grasland (301), loofbos (401) of heide (501)
sc2_ecosysteem_infilt_gras <- ifel(sc2_ecosysteem_infilt %in% c(210, 211), 301, sc2_ecosysteem_infilt)

sc2_ecosysteem_infilt_bos <- ifel(sc2_ecosysteem_infilt %in% c(210, 211), 401, sc2_ecosysteem_infilt)

sc2_ecosysteem_infilt_heide <- ifel(sc2_ecosysteem_infilt %in% c(210, 211), 501, sc2_ecosysteem_infilt)

# Ecosysteemkaarten wegschrijven voor analyse met Invest

NAflag(sc2_ecosysteem_infilt_gras) <- -9999
NAflag(sc2_ecosysteem_infilt_bos) <- -9999
NAflag(sc2_ecosysteem_infilt_heide) <- -9999

writeRaster(sc2_ecosysteem_infilt_gras, filename = str_c("C:/R/NARA2026/nara2026-git/scenarios/", studiegebied, "/output/sc2_infilt_gras.tif"), datatype = "INT2S", NAflag = -9999, overwrite = TRUE)
writeRaster(sc2_ecosysteem_infilt_bos, filename = str_c("C:/R/NARA2026/nara2026-git/scenarios/", studiegebied, "/output/sc2_infilt_bos.tif"), datatype = "INT2S", NAflag = -9999, overwrite = TRUE)
writeRaster(sc2_ecosysteem_infilt_heide, filename = str_c("C:/R/NARA2026/nara2026-git/scenarios/", studiegebied, "/output/sc2_infilt_heide.tif"), datatype = "INT2S", NAflag = -9999, overwrite = TRUE)


# Inlezen resultaten infiltratiemodel Invest met aangepaste ecosysteemkaarten

kn_gras <- rast("C:/GIS/NARA2026/invest/outputs/test_kleinenete/L_kn_gras_.tif")
kn_gras <- kn_gras |>
  project(ecosysteem_2022, method = "near") |>
  resample(ecosysteem_2022, method = "near")
kn_gras <- mask(kn_gras, ecosysteem_2022) # mm/jaar

kn_bos <- rast("C:/GIS/NARA2026/invest/outputs/test_kleinenete/L_kn_bos_.tif")
kn_bos <- kn_bos |>
  project(ecosysteem_2022, method = "near") |>
  resample(ecosysteem_2022, method = "near")
kn_bos <- mask(kn_bos, ecosysteem_2022) # mm/jaar

kn_heide <- rast("C:/GIS/NARA2026/invest/outputs/test_kleinenete/L_kn_heide_.tif")
kn_heide <- kn_heide |>
  project(ecosysteem_2022, method = "near") |>
  resample(ecosysteem_2022, method = "near")
kn_heide <- mask(kn_heide, ecosysteem_2022) # mm/jaar

# Bereken de totale infiltratie van het gebied onder de scenario's
totale_infiltratie_gebied_sc3_gras <- round(pull(global(kn_gras, fun = "sum", na.rm = TRUE))/1000 * 100, 0)

totale_infiltratie_gebied_sc3_bos <- round(pull(global(kn_bos, fun = "sum", na.rm = TRUE))/1000 * 100, 0)

totale_infiltratie_gebied_sc3_heide <- round(pull(global(kn_heide, fun = "sum", na.rm = TRUE))/1000 * 100, 0)

# Verschil tov de huidige toestand
sc3_gras_impact <- totale_infiltratie_gebied_sc3_gras - totale_infiltratie_gebied_2020

sc3_bos_impact <- totale_infiltratie_gebied_sc3_bos - totale_infiltratie_gebied_2020

sc3_heide_impact <- totale_infiltratie_gebied_sc3_heide - totale_infiltratie_gebied_2020

# Percentage winst/verlies door omvorming naar gras, bos of heide tov de infiltratieverliezen tegen 2050 door klimaatverandering
sc3_gras_pct <- round(100 * sc3_gras_impact / infiltratieverlies_gebied, 1)
sc3_bos_pct <- round(100 * sc3_bos_impact / infiltratieverlies_gebied, 1)
sc3_heide_pct <- round(100 * sc3_heide_impact / infiltratieverlies_gebied, 1)


# Grafiek
df_plot <- data.frame(
  scenario = c("sc1_pct",
               "sc2_pct",
               "sc3_pct",
               "sc3_gras_pct",
               "sc3_bos_pct",
               "sc3_heide_pct"),
  waarde = c(sc1_pct,
             sc2_pct,
             sc3_pct,
             sc3_gras_pct,
             sc3_bos_pct,
             sc3_heide_pct)
)

ggplot(df_plot, aes(x = scenario, y = waarde, fill = scenario)) +
  geom_col() +
  labs(x = "", y = "% infiltratiewinst/verlies t.o.v. 2050") +
  scale_fill_manual(values = c("pink3", "yellow3", "lightgreen", "forestgreen", "green2", "darkolivegreen3"
  )) +
  theme_minimal() +
  theme(legend.position = "none", axis.text.x = element_text(size = 11)
  )
```

## 4. Combineren met kaart verminderen drainage

***Opmerking**: er worden aparte geschiktheidskaarten gemaakt voor infiltratie en verminderde drainage op basis van score 4 en 5 van de effectiviteitskaarten. Bij de combinatie van de aangepaste landgebruikskaart primeert infiltratie op verminderde drainage. We zouden ze ook kunnen combineren op basis van de hoogste geschiktheid: waar de geschiktheid het hoogst is voor infiltratie, primeert infiltratie en waar die het hoogst is voor verminderde drainage, primeert dedrainage.*

```{r combi_dedrain}

# resultaat van script 08b_landbouw_drainage.Rmd inladen
# aangepaste cellen voor verminderen van drainage hebben score 9998
ecosysteem_dedrain <- rast(str_c("C:/R/NARA2026/nara2026-git/scenarios/", studiegebied, "/data/resultaat_dedrain.tif"))


#//////////////////////////////////////////////
# Optie 1: Combineren -> infiltratie wint altijd
#//////////////////////////////////////////////

# kaarten combineren
# Eerst kopie nemen van ecosysteem_infilt
ecosysteem_combi <- ecosysteem_infilt

# Cellen die zowel geschikt zijn voor infiltratie als verminderde drainage
overlap <- (!is.na(ecosysteem_infilt) & ecosysteem_infilt == 9999) & 
              (!is.na(ecosysteem_dedrain) & ecosysteem_dedrain == 9998)

# Conditie die alleen geschikt zijn voor verminderde drainage
alleen_dedrain <- (!is.na(ecosysteem_dedrain) & ecosysteem_dedrain == 9998) & 
                      (is.na(ecosysteem_infilt) | ecosysteem_infilt != 9999)

# Vervang de waarden in de gecombineerde kaart op basis van de condities
ecosysteem_combi[overlap] <- 9997
ecosysteem_combi[alleen_dedrain] <- 9998

freq(ecosysteem_combi)
# Veel overlap:
# 9997  -> 59018
# 9998  -> 9659
# 9999  -> 76024


#///////////////////////////////////////////////////////
# Optie 2: combineren op basis van hoogste effectiviteit
#///////////////////////////////////////////////////////

# 1. Eerst kaart maken van winnende effectiviteit (9999 voor infiltratie en 9998 voor stuwtjes)
infilt_temp <- ifel(is.na(effect_infilt), -1, effect_infilt)
stuw_temp <- ifel(is.na(effect_stuw), -1, effect_stuw)

effect_combi <- effect_infilt * NA

# logisch raster (infiltratie primeert bij gelijke effectiviteit)
infilt_wint <- infilt_temp >= stuw_temp
stuw_wint <- stuw_temp > infilt_temp

# kaart hoogste effectiviteit: 9999 voor infiltratie, 9998 voor stuwtjes
effect_combi[infilt_wint] <- 9999
effect_combi[stuw_wint] <- 9998

# 2. Dan kaart van winnende effectiviteit gebruiken om ecosysteemkaarten te combineren

ecosysteem_combi <- ecosysteem_infilt

# Cellen die zowel geschikt zijn voor infiltratie als verminderde drainage maar waar de effectiviteit voor dedrainage hoger is
overlap_dedrain <- (!is.na(ecosysteem_infilt) & ecosysteem_infilt == 9999) &
  (!is.na(ecosysteem_dedrain) & ecosysteem_dedrain == 9998) &
  (!is.na(effect_combi) & effect_combi == 9998)

# Conditie die alleen geschikt zijn voor verminderde drainage
alleen_dedrain <- (!is.na(ecosysteem_dedrain) & ecosysteem_dedrain == 9998) & 
                      (is.na(ecosysteem_infilt) | ecosysteem_infilt != 9999)

ecosysteem_combi[overlap_dedrain] <- 9998
ecosysteem_combi[alleen_dedrain] <- 9998
```

## 5. Kaart maken

Het script maakt een ecosysteemkaart van het gebied, op basis van de originele ecosystemen of de aangepaste ecosysteemkaart.

***Opmerking**: de legende toont intervallen i.p.v. discrete klassen -\> 100.5-101.5 moet 101 zijn, 101.5-102.5 met 102 zijn, etc.*

```{r kaarten}

# colormap voor de ecosysteemklassen inladen (geëxporteerd uit Arcmap)
clr_data <- read.table("C:/R/NARA2026/nara2026-git/scenarios/ecosysteemkaart_niv2_2022_v13.clr")
named_colors <- rgb(clr_data$V2, clr_data$V3, clr_data$V4, maxColorValue = 255)
names(named_colors) <- as.character(clr_data$V1)

# Kleur voor aangepaste cellen in ecosysteem_aangepast
named_colors["210"] <- "#FF00CC" # voor infiltratie
named_colors["220"] <- "#FF00CC" # voor verminderde drainage
named_colors["230"] <- "#00FFEC" # voor de combinatie (bij optie 1)


df_colors <- data.frame(
  code = as.numeric(names(named_colors)),
  hex  = as.vector(named_colors),
  stringsAsFactors = FALSE
)

# Kies kaart: origineel (ecosysteem) of aangepaste versie (ecosysteem_infilt)
kaart <- ecosysteem_infilt

# aanwezige codes
r_codes <- sort(unique(values(kaart)))
r_codes <- na.omit(r_codes)

# kleuren filteren
df_use <- df_colors[df_colors$code %in% r_codes, ]

# kleuren exact in volgorde van rastercodes
df_use <- df_use[match(r_codes, df_use$code), ]


cols <- df_use$hex

# Klassegrenzen voor categorische waarden (anders beschouwt mapview de klassen als continue variabele)
ats <- c(r_codes - 0.5, max(r_codes) + 0.5)


mapview(
  kaart,
  col.regions = cols,
  at = ats,
  na.color = "transparent",
  legend = TRUE
)

```
