---
title: "09_KLEs"
author: "NARA"
date: "2026-05-11"
output: html_document
editor_options: 
  chunk_output_type: console
---

```{r packages, include=FALSE}
library(tidyverse)
library(here)
library(terra)
library(sf)
library(tidyterra)
library(tools)
library(readxl)
library(igraph)
library(viridis)
library(mapview)
library(leaflet) # Nodig voor colorFactor

```

## Inleiding

Het onderstaande script berekent het aandeel kleine landschapselementen per landbouwcel van de ecosysteemkaart in elk scenario. 

1) Daarvoor maken we eerst een kaart van de huidige kleine landschapselementen met een resolutie van 10x10m: we voegen een kaart van het aandeel verplichte oeverzones per cel en samen met een kaart van het aandeel gras- en houtachtige kleine landschapselementen in landbouwgebied (geen poelen en grachten). Die kaart schalen we op tot een resolutie van 1 ha.

2) We berekenen het totale doeloppervlak aan KLE als 10% van het landbouwgebied, en het doeloppervlak van KLE in de prioritaire zones van elk scenario als 15% van het landbouwgebied in de prioritaire zones. Het verschil tussen doeloppervlak en huidige oppervlak is het nieuw in te vullen oppervlak per zone (prioritair en totaal). 

3) Prioritaire zones vullen we eerst in: het huidige aandeel KLE blijft behouden als het boven de 15% ligt, de rest vullen we proportioneel aan (tot max 15%: (15% - huidig) * schaalfactor) tot het totaal voor de prioritaire zone 15% bedraagt. Bij scenario 1 wordt dit voor de gehele zone (niet-HAG) berekend, bij scenario 2 en 3 per afstromingsgebied/gele & oranje erosiezone apart: halen we per deelzone de 15%?

4) Na de prioritaire zones vullen we de rest van het landbouwgebied op dezelfde manier proportioneel aan tot het totale doeloppervlak bereikt is.

5) De som van huidig en aanvullend aandeel KLE geeft een kaart van het totale aandeel KLE met een resolutie van 1 ha. Die vormen we terug om tot een kaart met een resolutie van 10x10m. 

## 1. Data inladen en klaarmaken

De data zitten in een map "data" onder de folder van het `studiegebied` (rivierbeek, kleine_nete, dommel, herk_mombeek, ijzer, dijle). De folders van de studiegebieden zitten in de map scenarios, op hetzelfde niveau als het bestand `scenarios.Rproj`. Definieer in de eerste regel het studiegebied.

> | C:/R/NARA2026/scenarios
> |    `scenarios.Rproj`
> |    \|—– data
> |    \|—– src -\> `09_KLEs.Rmd`
> |    \|—– herk_mombeek
> |          \|—– data -\>

### 1.1. Kies bestanden

De volgende datasets worden gebruikt:

- gebied.shp -\> polygoon van het gebied (zonder buffer)
- ecosysteem_2022.tif -\> ecosysteemkaart van het gebied (FLEA)
- oever_paars.shp -\> polygonen rivieren (wtz) van paarse waterlopen
- oever_blauw_poly.shp -\> polygonen rivieren (wtz) van blauwe waterlopen
- oever_blauw_lijn.shp -\> lijnen rivieren (wlas) van rest blauwe waterlopen waarvoor geen wtz-polygonen zijn
- gebnit.shp -\> nitraatgebieden
- habrl.shp -\> SBZ-gebieden
- rbh.shp -\> ruimteboekhouding voor gebieden met groene gewestplanbestemming
- gewascode.tif -\> kaart met de teeltcodes van landbouwpercelen
- deel_3_reclass_gewascode_nit.xlsx -\> tabel die teeltcodes verbind met nitraatgevoeligheid (1 = niet-nitraatgevoelig)
- KLE.shp -\> KLE-polygonen in landbouwgebied
- hag.tif -\> kaart van herbevestigde agrarische gebieden, 1 = HAG
- afstroomgebied.tif -\> kaart met afstroomgebied van natuurgebieden, ander cijfer (id_nummer) per afstroomgebied
- erosie.shp -\> polygonenkaart met de erosiegevoeligheidszones (groen, geel, oranje, rood, paars) 
- geel_oranje.shp -\> polygonenkaart met de erosiegevoeligheidszones: enkel geel (erosiegevoeligheid: laag) en oranje (erosiegevoeligheid: medium)

```{r bestanden_folders}

studiegebied <- "herk_mombeek"

# Kies de bestanden die je nodig hebt
# ecosysteem.tif is steeds nodig als referentieraster

targets <- c("afstroomgebied_fin.tif", "ecosysteem_2022.tif","erosie.shp", "geel_oranje.shp", "gebied.shp", "oever_paars.shp", "oever_blauw_poly.shp", "oever_blauw_lijn.shp", "gebnit.shp", "gewascode.tif", "habrl.shp", "hag.tif","KLE.shp", "rbh.shp", "deel_3_reclass_gewascode_nit.xlsx")

# In welke folders zitten de data?

search_paths <- c(str_c("C:/R/NARA2026/scenarios/", studiegebied, "/data"),
  "C:/R/NARA2026/scenarios/data"
)

# Waar slaan we het resultaat op?

result_path <- str_c("C:/R/NARA2026/scenarios/", studiegebied, "/resultaten")

```

### 1.2. Data inladen

Het script laadt alle bestanden in de lijst `targets` in, zet de extent en de crs van alle rasters om naar die van de kaart **ecosysteem** en ze de kaarten in de Global environment.

```{r data_inladen}

# 1. Inladen bestanden

all_available_files <- list.files(search_paths, full.names = TRUE, recursive = TRUE)

# Filter de lijst: behoud alleen de bestanden die in je 'targets' lijst staan
files_to_load <- all_available_files[basename(all_available_files) %in% targets]

# functie om de bestanden in te laden (tifs, shapes en xlsx)
load_file <- function(path) {
  ext <- tolower(file_ext(path))
  obj <- switch(ext,
    "shp"  = st_read(path, quiet = TRUE),
    "tif"  = rast(path),
    "xlsx" = read_excel(path),
    stop(paste("Bestandstype niet ondersteund:", ext))
  )
  return(obj)
}

data_list <- lapply(files_to_load, load_file)

names(data_list) <- file_path_sans_ext(basename(files_to_load))

# 2. CRS en extent gelijkstellen

ref_raster <- data_list$ecosysteem_2022

# Functie om rasters te harmoniseren
harmoniseer_raster <- function(r, ref) {
  # Controleer of het object een raster is
  if (!inherits(r, "SpatRaster")) {
    return(r) 
  }
  # 'near' voor categorische data (codes), 'bilinear' voor continue data
  is_cat <- is.factor(r) || is.bool(r)
  method_type <- if(is_cat) "near" else "bilinear"
  # CRS, extent en resolutie van ref_raster
  r_gelijkaardig <- project(r, ref, method = method_type)
  # Bijknippen met ref_raster
  r_geclipt <- mask(r_gelijkaardig, ref)
  return(r_geclipt)
}

# Pas functie toe op de hele lijst
data_list_ok <- lapply(data_list, harmoniseer_raster, ref = ref_raster)


# 3. Zet bestanden in je Global Environment
list2env(data_list_ok, envir = .GlobalEnv)
```

## 2. Oeverzones afbakenen

Het onderstaande script berekent de oppervlakte van de beschermingsstroken langs oevers van rivieren. De [afstandsregels voor bemestingsvrije stroken en beschermingsstroken](https://www.vlm.be/nl/themas/waterkwaliteit/Mestbank/bemesting/aanwenden-van-mest/afstandsregels-tot-waterlopen/Paginas/default.aspx) bepalen de zone langs waterlopen waar geen meststoffen of pesticiden gebruikt mogen worden en waar er teeltbeperkingen zijn. We gebruiken in dit script enkel de regels voor teeltbeperkingen (1, 3 of 5 m breedte van de beschermingsstrook)

De regels verschillen voor waterlopen uit de VHA (**blauwe** lijnen en polygonen) en overige waterlopen (**paarse** polygonen).

- De kaarten van de waterlopen met aanduiding van de wettelijke breedtes van de oeverzone, komen van het open [dataportaal van landbouw](https://landbouwcijfers.vlaanderen.be/open-geodata-waterlagen-op-de-verzamelaanvraag) en kunnen in het [geoloket van landbouw](https://landbouwcijfers.vlaanderen.be/geoloket-landbouw) geraadpeegd worden. De dataset bestaat uit: twee polygonenbestanden (water_1m_fytovrij_1m_teelt_en_5_of_10m_mestvrij_2025_polygonen_2025-02-19.shp -\> korte naam = 'paars' en water_3m_fytovrij_1m_teelt_en_5_of_10m_mestvrij_2025_polygonen_2025-02-19.shp -\> korte naam = 'blauw_poly') en een lijnenbestand (water_3m_fytovrij_1m_teelt_en_5_of_10m_mestvrij_2025_lijnen_2025-02-19.shp -\> korte naam = 'blauw_lijn').
- Daarnaast heb ik een polygonenbestand van **nitraatgebieden** (Gebnit.shp) met 4 gebiedstypes (veld GTOMSCH), een polygonenbestand met **habitatrichtlijngebienden** (habrl201301.shp) en een polygonenbestand met **ruimtelijke bestemmingen** (rbh met codes '01, '02', '03', '04', '05', '06', ...).
- Ik heb ook een rasterbestand van het **landgebruik** (ecosysteem.tif).
- Ik moet voor de rivieren een buffer definiëren op basis van hun ligging in de nitraatgebieden, VEN en SBZ.
  - In een eerste stap moet het lijnenbestand (blauw_lijn) omgezet worden naar een polygonenbestand met breedte van 1m (buffer 0.5m).
  - Vervolgens moeten de 3 polygonenbestanden samengevoegd worden tot 1 polygonenbestand met 1 veld dat de naam aangeeft (paars, blauw_lijn, blauw_poly).
  - Vervolgens moet er een extra veld (oever) gecreëerd worden dat aangeeft hoe breed de buffer moet zijn, volgens deze regels:
    - een **paarse** polygoon moet overal waarde 1 krijgen.
    - Een **blauwe** lijn of polygoon binnen **SBZ, gebiedstype GTOMSCH 2 of 3 of groene bestemmingen** (rbh code '03', '04' of '05') moet waarde 5 krijgen. Tenzij het aangrenzende landbouwperceel niet-nitraatgevoelige teelten bevat. Dan wordt de standaardwaarde 3 gehanteerd. (zie correctie in deel 3 van het oeverzonescript)
    - Een **blauwe** lijn of polygoon binnen gebiedstype GTOMSCH 0 of 1 en buiten SBZ en groene bestemmingen moeten waarde 3 krijgen. 
  - Als alle polygonen een waarde hebben, moeten de polygonen omgezet worden naar een raster op basis van het veld 'oever' = de nieuwe waarde en het raster moet dezelfde extent hebben als het raster 'ecosysteem'.

### Deel 1: data paars, blauw_lijn en blauw_poly voorbereiden en samenvoegen

```{r oeverzones deel 1}

paars        <- oever_paars
blauw_poly   <- oever_blauw_poly
blauw_lijn   <- oever_blauw_lijn

ecosysteem <- ecosysteem_2022
target_crs <- crs(ecosysteem)
paars      <- st_transform(paars, target_crs)
blauw_poly <- st_transform(blauw_poly, target_crs)
blauw_lijn <- st_transform(blauw_lijn, target_crs)
gebnit     <- st_transform(gebnit, target_crs)
habrl      <- st_transform(habrl, target_crs)
rbh        <- st_transform(rbh, target_crs)

# Blauw_lijn omzetten naar polygoon (1m breedte = 0.5m buffer)
blauw_lijn_poly <- st_buffer(blauw_lijn, dist = 0.5)

# Bestanden samenvoegen met een identificatieveld
paars$type <- "paars"
blauw_poly$type <- "blauw_poly"
blauw_lijn_poly$type <- "blauw_lijn"

# Selecteer enkel het type veld en voeg samen (binden)
rivieren <- rbind(
  paars[, "type"],
  blauw_poly[, "type"],
  blauw_lijn_poly[, "type"]
)

# Omgevingsfactoren toevoegen via ruimtelijke joins
# We kijken voor elke rivierpolygoon in welke zones ze ligt
rivieren <- rivieren %>%
  st_join(habrl %>% mutate(is_sbz = TRUE) %>% select(is_sbz)) %>%
  st_join(gebnit %>% select(GTCODE)) %>%
  st_join(rbh %>% select(rbh)) %>%
  mutate(
    is_sbz = ifelse(is.na(is_sbz), FALSE, TRUE),
    is_groen = rbh %in% c("03", "04", "05")
  )

# Logica voor het veld 'oever' toepassen
rivieren <- rivieren %>%
  mutate(oever = case_when(
    # Regel 1: Paars
    type == "paars" ~ 1,
    
    # Regel 2: Blauw buiten VEN, maar in SBZ, GTOMSCH 2/3 of groene bestemming
    (type %in% c("blauw_poly", "blauw_lijn")) & (is_sbz | GTCODE %in% c(2, 3) | is_groen) ~ 5,
    
    # Regel 3: Blauw in GTOMSCH 0/1 en GEEN SBZ/Groen
    (type %in% c("blauw_poly", "blauw_lijn")) & (GTCODE %in% c(0, 1)) & !is_sbz & !is_groen ~ 3,
    
    TRUE ~ 0 # Fallback waarde
  ))

# Dubbele rijen verwijderen: Als een rivierpolygoon twee zones overlapt (bijv. precies op de grens van twee nitraatgebieden), maakt st_join twee kopieën van die polygoon.
rivieren_uniek <- rivieren %>%
  group_by(geometry) %>% # of gebruik een uniek ID veld
  summarize(oever = max(oever, na.rm = TRUE)) %>%
  st_cast("MULTIPOLYGON")

```

### Deel 2: oevers afbakenen
De polygonen van de rivieren moeten omgezet worden naar een rasterbestand dat gebruikt wordt om de cellen met een oeverzone in de ecosysteemkaart aan te duiden.

We leggen daarvoor eerst een buffer van 10 m rond de polygonen (de resolutie van de ecosysteemkaart = 10 m).

```{r oeverzones deel 2}

# 1. Buffer van 10 meter aanmaken
rivieren_buffer_10m <- st_buffer(rivieren_uniek, dist = 10)

# 2. Bij overlappende buffers moet de hoogste 'oever' waarde behouden blijven
rivieren_buffer_clean <- rivieren_buffer_10m %>%
  arrange(oever) %>% # Laagste waarden eerst
  group_by(geometry) %>% 
  summarize(oever = max(oever, na.rm = TRUE)) %>%
  st_make_valid()

# 3. Verrasteren naar de exacte extent en resolutie van ecosysteem.tif
rivieren_rast <- rasterize(
  x = vect(rivieren_buffer_clean), # Omzetten naar terra-formaat
  y = ecosysteem,                  # Het template raster
  field = "oever",                 # De waarde die in de cellen komt
  fun = "max",                     # Bij overlap de maximale oeverwaarde
  background = NA                  # Cellen buiten de buffer worden NA (of kies 0)
)

mapview(rivieren_rast, na.color = "transparent")
```

### Deel 3: watercellen verwijderen en correctie niet-nitraatgevoelige teelten
Het rivierenraster heeft waardes 1, 3 of 5 voor de watercellen en NULL voor de niet-water cellen. In een volgende stap duiden we de cellen uit de ecosysteemkaart aan die een oeverzone hebben. Cellen uit rivierenraster die niet overlappen met cellen uit het raster ecosysteem die waarde 105, 801, 802, 901, 902 of 1001 hebben (= watercellen), moeten hun waarde (oever) behouden. Cellen uit het rivierenraster die wel overlappen met watercellen uit het rivierraster moeten waarde NULL krijgen. 

Daarna corrigeren we voor te grote oeverzones nabij niet-nitraatgevoelige teelten: waarde 5 wordt 3 op die plekken.

```{r oeverzones deel 3}

# Definieer de watercodes uit de ecosysteemkaart
water_codes <- c(105, 801, 802, 901, 902, 1001)

# Maak een masker van de watercellen
# We maken een tijdelijk raster waarbij watercellen TRUE zijn
is_water <- ecosysteem %in% water_codes

# Pas de logica toe op het oever-raster
# Als een cel in 'is_water' TRUE is, zetten we de waarde in het oever-raster op NA
# Gebruik de 'mask' functie met 'maskvalues = TRUE'

oever_rast <- mask(rivieren_rast, is_water, maskvalues = TRUE, updatevalue = NA)

#mapview(oever_rast, na.color = "transparent")

# Correctie: niet-nitraatgevoelige teelten aan VHA-waterlopen hebben een beschermingsstrook van 3 meter in plaats van 5

tbl_gewas    <- deel_3_reclass_gewascode_nit
reclass_gewas <- tbl_gewas %>% select(teeltcode, niet_nitraatgevoelig) %>% as.matrix()
gewas_nit <- classify(x = gewascode, rcl = reclass_gewas, others = 0)

oever_rast_fin <- ifel(gewas_nit == 1 & oever_rast == 5, 3, oever_rast)
verschil <- oever_rast - oever_rast_fin

#mapview(gewas_nit, na.color = "transparent") + mapview(oever_rast_fin, col.region = rainbow, na.color = "transparent")

# Uitgedrukt in aandeel KLE per cel
oever_fractie_kle <- oever_rast_fin/10
mapview(oever_fractie_kle, na.color = "transparent")
writeRaster(oever_fractie_kle, file.path(result_path,"kle_fractie_oever.tif"), overwrite = TRUE)

```

## 3. Totaal aandeel KLE per ecosysteemcel bepalen

In elk scenario: streefdoel 15% KLE voor elke prioritaire zone, elders in landbouwgebied is het streefdoel 10% op gebiedsniveau.

### 3.1 Huidige fractie KLE bepalen

De oeverzone-KLE's uit deel 2 en de andere KLE's in landbouwgebied (uitgenomen bosrand) voegen we samen tot 1 kaart. Die kaart schalen we op naar 1 ha-resolutie. Ze toont de fractie KLE's per ha.

Het doel voor het ganse landbouwgebied = 10% van alle landbouwcellen. Het tekort berekenen we als het verschil tussen de huidige opp KLE in landbouwgebied en het doeloppervlak.

```{r huidig aandeel KLE en doel}
# --- 1.  HUIDIGE AANDEEL KLE BEPALEN ---
# KLE klasse bosrand telt niet mee (grenzend aan natuur cf regels LUCAS)
KLE <- KLE %>%
  filter(subklasse != "bosrand")

# KLE inladen als Spat_vect voor snelle verrastering
KLE <- vect(KLE)
huidige_kle <- project(KLE, crs(ecosysteem))

# Bereken de fractie KLE per 10m cel
kle_fractie_10m <- rasterize(huidige_kle, ecosysteem, cover = TRUE)

# Oeverzones toevoegen, waar overlap tussen oeverzone en KLE: maximumwaarde van de cel behouden
kle_fractie_10m_tot <- mosaic(kle_fractie_10m, oever_fractie_kle, fun = "max")
kle_fractie_10m_tot_01 <- ifel(!is.na(kle_fractie_10m_tot), kle_fractie_10m_tot, 0)

# Enkel KLEs in landbouwgebied tellen mee
landbouw_codes <- c(201, 202, 204, 205, 301) # geen agroforestry, nog uit te sluiten types?
landbouw_masker <- ecosysteem %in% c(landbouw_codes)
kle_fractie_10m_fin <- kle_fractie_10m_tot_01*landbouw_masker
writeRaster(kle_fractie_10m_fin, file.path(result_path,"kle_fractie_tot_huidig.tif"), overwrite = TRUE)

# Aggregeren naar hectare (100m)
huidige_fractie_ha <- aggregate(kle_fractie_10m_fin, fact = 10, fun = mean, na.rm = TRUE)
landbouw_fractie_ha <- aggregate(landbouw_masker, fact = 10, fun = mean, na.rm = TRUE)

# --- 2. TOTAAL DOEL IN LANBOUWGEBIED BEPALEN (in m²) ---

# 2.1 in geheel landbouwgebied
totaal_landbouw_opp <- global(landbouw_masker, "sum", na.rm = TRUE)$sum * 100 # in m² obv 100 m² cellen
totaal_doel_opp <- totaal_landbouw_opp * 0.10
huidig_opp <- global(kle_fractie_10m_tot * landbouw_masker, "sum", na.rm = TRUE)$sum * 100 # in m² obv 100 m² cellen
tekort_totaal <- totaal_doel_opp - huidig_opp

cat("Doel:", round(totaal_doel_opp/10000, 1), "ha\nTekort:", round(tekort_totaal/10000,1), "ha")

# Ter controle ook berekend op ha-versie: zelfde uitkomst
# totaal_landbouw_opp2 <- global(landbouw_fractie_ha, "sum", na.rm = TRUE)$sum
# totaal_doel_opp2 <- totaal_landbouw_opp2 * 0.10
# landbouw_masker2 <- landbouw_fractie_ha > 0
# huidig_opp2 <- global(huidige_fractie_ha * landbouw_masker2, "sum", na.rm = TRUE)$sum
# extra_nodig_totaal2 <- totaal_doel_opp - huidig_opp2

```

### 3.2 Scenario 1: prioriteit gaat naar niet-HAG
```{r scen1 - deel 1 voorbereiding}

# --- 1. DATA VOORBEREIDING EN PRIORITAIR GEBIED AFBAKENEN ---
# prioritair gebied afbakenen en aggregeren naar hectare
niet_hag <- ifel(is.na(hag), 1, 0)
prior_gebied <- aggregate(niet_hag, fact = 10, fun = max, na.rm = TRUE)
```

```{r scen1 - deel 2 prioriteit}
# --- 2. PRIORITEIT: NIET-HAG (15% KLE) ---

# 2.1 Bereken doel (ha)
landbouw_prior_masker <- (prior_gebied > 0) & (landbouw_fractie_ha > 0)
opp_landbouw_prior <- global(landbouw_fractie_ha * landbouw_prior_masker, "sum", na.rm = TRUE)$sum 
doel_opp_prior <- opp_landbouw_prior * 0.15
huidig_opp_prior <- global(huidige_fractie_ha * landbouw_prior_masker, "sum", na.rm = TRUE)$sum


tekort_totaal_prior <- doel_opp_prior - huidig_opp_prior

# 2.2. Bereken potentieel in prioritair gebied
# Identificeer hectares landbouw in niet-HAG die minder dan 15% KLE hebben
ruimte_tot_15_ha <- (0.15 * landbouw_fractie_ha) - huidige_fractie_ha

potentieel_prior <- ifel(landbouw_prior_masker & (ruimte_tot_15_ha > 0),
                            ruimte_tot_15_ha, 
                            0)

# Bereken het totale beschikbare potentieel in ha
totaal_potentieel_prior <- global(potentieel_prior, "sum", na.rm = TRUE)$sum


# 2.3 Verdeel tekort proportioneel over landbouwhectares met ruimte. Hoe groter het tekort, hoe meer KLE's erbij komen: we focussen de inspanningen op waar de achterstand het grootst is.

if(tekort_totaal_prior > 0 && totaal_potentieel_prior > 0) {
  factor_prior <- min(1, tekort_totaal_prior / totaal_potentieel_prior)
  tekort_prior_fin <- potentieel_prior * factor_prior
  
  # Melding (optioneel)
  if(tekort_totaal_prior > totaal_potentieel_prior) {
    message("Let op: Het doel van 15% is fysiek onmogelijk. Alle hectares zijn aangevuld tot max 15%.")
  }
} else {
  tekort_prior_fin <- ifel(landbouw_fractie_ha >= 0, 0, 0)
}

# Controle: is het hele tekort in prioritair gebied geplaatst? 
geplaatst_prior <- global(tekort_prior_fin, "sum", na.rm = TRUE)$sum
cat("Doel: ", tekort_totaal_prior, " ha\nGerealiseerd: ", geplaatst_prior, " ha")

# Controle: halen we de 15% in het hele prioritaire gebied?
prior_nieuwe_fractie_ha <- huidige_fractie_ha*landbouw_prior_masker + tekort_prior_fin
prior_nieuwe_opp_ha <- global(prior_nieuwe_fractie_ha, "sum", na.rm = TRUE)$sum
cat("Doel: ", doel_opp_prior, " ha\nGerealiseerd: ", prior_nieuwe_opp_ha, " ha")

```

```{r scen 1 - deel3 rest invullen}
# --- 3. REST VAN HET GEBIED (BUDGET INVULLEN TOT 10% TOTAAL) ---
resterend_budget <- tekort_totaal/10000 - geplaatst_prior

# Bereken potentieel in de rest van het gebied (tot max 10% per hectare)
rest_masker <- (prior_gebied == 0) & (landbouw_fractie_ha > 0) 
ruimte_tot_10_ha <- (0.10 * landbouw_fractie_ha) - huidige_fractie_ha
potentieel_rest <- ifel(rest_masker & (ruimte_tot_10_ha > 0), ruimte_tot_10_ha, 0)

totaal_potentieel_rest <- global(potentieel_rest, "sum", na.rm = TRUE)$sum

if(resterend_budget > 0 && totaal_potentieel_rest > 0) {
  factor_rest <- min(1, resterend_budget / totaal_potentieel_rest)
  tekort_rest_fin <- potentieel_rest * factor_rest
  # Melding (optioneel)
  if(resterend_budget > totaal_potentieel_rest) {
    message("Let op: Het doel van 10% is fysiek onmogelijk. Alle hectares zijn aangevuld tot max 10%.")
  }
} else {
  tekort_rest_fin <- ifel(landbouw_fractie_ha >= 0, 0, 0)
}
# Controle: is het hele resterende budget in landbouwgebied geplaatst?
geplaatst_rest <- global(tekort_rest_fin, "sum", na.rm = TRUE)$sum
cat("Doel: ", resterend_budget, " ha\nGerealiseerd: ", geplaatst_rest, " ha")

```

```{r scen 1 - deel4 resultaat}
# --- 4. FINALE KAART ---
# 4.1 finale kaart in ha resolutie
landbouw_masker_ha <- landbouw_fractie_ha > 0
nieuwe_fractie_ha <- huidige_fractie_ha * landbouw_masker_ha + tekort_prior_fin + tekort_rest_fin #landbouwmasker toepassen of de rest van de huidige fractie ook laten staan?

# Controle: halen we de 10% in het hele landbouwgebied?
totaal_nieuwe_opp_ha <- global(nieuwe_fractie_ha, "sum", na.rm = TRUE)$sum # op basis van ha-cellen
cat("Doel: ", totaal_doel_opp/10000, " ha\nGerealiseerd: ", totaal_nieuwe_opp_ha, " ha")

# 4.2 finale kaart in 10m resolutie

# KLE-fractie berekenen relatief ten opzichte van de aanwezige landbouw
# Hierdoor wordt de waarde per pixel hoger in hectares waar minder landbouw is.
kle_landbouw_ha <- nieuwe_fractie_ha / landbouw_fractie_ha

# Cellen waar landbouw_fractie_ha 0 was, worden NaN. Die zetten we op 0.
kle_landbouw_ha <- ifel(is.nan(kle_landbouw_ha) | is.infinite(kle_landbouw_ha), 
                                   0, kle_landbouw_ha)

# Veiligheidscheck: een pixel kan nooit voor meer dan 100% uit KLE bestaan.
# --> maximumwaarde = 1.
kle_landbouw_ha <- ifel(kle_landbouw_ha > 1, 1, kle_landbouw_ha)

# Omzetten naar 10m resolutie 
scen1_10m_ruw <- disagg(kle_landbouw_ha, fact = 10) # geeft raster dat niet helemaal overeenkomt met ecosysteem.tif en dus landbouw_masker, maar wel de juiste waarden behoudt (itt resample)
scen1_10m_fin <- scen1_10m_ruw %>% 
  extend(ecosysteem) %>% 
  crop(ecosysteem)

# Enkel landbouwcellen behouden
scen1_10m_landbouw <- ifel(landbouw_masker == 1, scen1_10m_fin, 0)
mapview(scen1_10m_landbouw)

writeRaster(scen1_10m_landbouw, file.path(result_path, "scen1_kle_fractie.tif"), overwrite = TRUE)


# Controle: halen we de 10% in het hele landbouwgebied?
totaal_nieuwe_opp_m2 <- global(scen1_10m_landbouw, "sum", na.rm = TRUE)$sum*100 # op basis van 100m2-cellen
cat("Doel: ", round(totaal_doel_opp/10000, 1), " ha\nGerealiseerd obv 10m cellen: ", round(totaal_nieuwe_opp_m2/10000, 1), " ha")

```
 
### 3.3 Scenario 2  en 3: prioriteit gaat naar afstroomgebied en (gele en) oranje erosiezones

Elke prioritaire deelzone (elk afstroomgebied per natuurgebied en het hele erosiegevoelige gebied) wordt apart opgevuld tot 15% KLE. 
--> gele én oranje zones of enkel oranje meenemen?? Samen gaat het om een heel grote oppervlakte, test weinig het specifieke effect van die afstroomgebieden. --> Voorlopig beperkt tot oranje erosiezones
 
```{r scen2 en 3 - deel1 voorbereiding}
# --- 1. DATA VOORBEREIDING EN PRIORITAIR GEBIED AFBAKENEN ---
# geel_oranje inladen als SpatVect voor snelle verrastering
geel_oranje <- geel_oranje %>%
  filter(klasse_va %in% c("medium", "medium /c")) #voorlopig enkel oranje geselecteerd
geel_oranje <- vect(geel_oranje)
geel_oranje <- project(geel_oranje, crs(ecosysteem))

afstroming <- ifel(is.na(afstroomgebied_fin), 0, afstroomgebied_fin)

# Aggregeren naar hectare (100m)
afstroming_ha <- aggregate(afstroming, fact = 10, fun = max, na.rm = TRUE)

# Voeg gele en oranje percelen toe aan het raster met deelafstroomgebieden
# 1. Haal alle unieke ID's van de deelafstroomgebieden op (behalve NA of 0) en bepaal nieuwe waarde van gele en oranje erosiezones
unieke_ids <- unique(round(afstroming_ha, 1))[, 1]
unieke_ids <- unieke_ids[!is.na(unieke_ids) & unieke_ids != 0]
nieuwe_id <- max(unieke_ids, na.rm = TRUE) + 1

# 2. nieuwe waarde toevoegen aan vector, leeg raster aanmaken, dan verrasteren
geel_oranje$id_waarde <- nieuwe_id
leeg_raster <- ifel(afstroming_ha >= 0, 0, 0)
geel_oranje_rast <- rasterize(geel_oranje, leeg_raster, field = "id_waarde")
prior_gebied <- ifel(afstroming_ha == 0 & !is.na(geel_oranje_rast), geel_oranje_rast, afstroming_ha)
mapview(prior_gebied)

```

```{r scen2 en3 - deel2 prioriteit invullen}
# --- 2. PRIORITEIT: DEELAFSTROOMGEBIEDEN EN GELE/ORANJE EROSIEPERCELEN (15% DOEL PER GEBIED)---

# Maak een leeg raster (alleen nullen) met dezelfde structuur om de tekorten in op te slaan
tekort_prior_fin <- ifel(landbouw_fractie_ha >= 0, 0, 0)
tekort_lokaal_som <- 0 # voor de controle
doel_lokaal_som <- 0 # voor de controle

# Haal alle unieke ID's van de prioritaire gebieden op (behalve NA of 0)
unieke_ids <- unique(round(prior_gebied, 1))[, 1]
unieke_ids <- unieke_ids[!is.na(unieke_ids) & unieke_ids != 0]

# START DE LOOP
for (i in unieke_ids) {
  
  # 1. Maak een specifiek masker voor DIT deelgebied
  lokaal_masker <- (prior_gebied == i) & (landbouw_fractie_ha > 0)
  
    # Als er geen landbouw in dit deelgebied ligt, skippen we het
  if (global(lokaal_masker, "sum", na.rm = TRUE)$sum == 0) next
  
  # 2. Bereken lokaal doeloppervlak en huidig opp (in ha)
  opp_landbouw_lokaal <- global(landbouw_fractie_ha * lokaal_masker, "sum", na.rm = TRUE)$sum
  doel_opp_lokaal <- opp_landbouw_lokaal * 0.15
  huidig_opp_lokaal <- global(huidige_fractie_ha * lokaal_masker, "sum", na.rm = TRUE)$sum
  doel_lokaal_som <- doel_lokaal_som + doel_opp_lokaal
  
  # 3. Bereken het lokale tekort
  tekort_lokaal <- doel_opp_lokaal - huidig_opp_lokaal
  tekort_lokaal_som <- tekort_lokaal_som + tekort_lokaal # voor controle
  
  # 4. Bereken lokaal potentieel (ruimte tot 15% per hectare)
  ruimte_tot_15_ha <- (0.15 * landbouw_fractie_ha) - huidige_fractie_ha
  potentieel_lokaal <- ifel(lokaal_masker & (ruimte_tot_15_ha > 0), ruimte_tot_15_ha, 0)
  
  totaal_potentieel_lokaal <- global(potentieel_lokaal, "sum", na.rm = TRUE)$sum
  
  # 5. Verdeel het tekort lokaal (als er een tekort is)
  if(tekort_lokaal > 0 && totaal_potentieel_lokaal > 0) {
    factor_lokaal <- min(1, tekort_lokaal / totaal_potentieel_lokaal)
    tekort_lokaal_fin <- potentieel_lokaal * factor_lokaal
      # Melding (optioneel)
  if(tekort_lokaal > totaal_potentieel_lokaal) {
    message("Let op: Het lokale doel van 15% is fysiek onmogelijk. Alle hectares zijn aangevuld tot max 15%.")
  }
    
    # Voeg dit lokale resultaat toe aan het cumulatieve raster
    tekort_prior_fin <- tekort_prior_fin + tekort_lokaal_fin
    
    cat("Deelgebied", i, ": Doel van 15% ingevuld met", (global(tekort_lokaal_fin, "sum", na.rm = TRUE)$sum), "ha\n")
  } else {
    cat("Deelgebied", i, ": Heeft al voldoende KLE (>= 15% gemiddeld).\n")
  }
}

# Controle: is het hele tekort in afstroomgebied geplaatst? 
geplaatst_prior <- global(tekort_prior_fin, "sum", na.rm = TRUE)$sum
cat("Doel: ", tekort_lokaal_som, " ha\nGerealiseerd: ", geplaatst_prior, " ha")

# Controle: halen we de 15% in het hele prioritaire gebied?
landbouw_prior_masker <- (prior_gebied > 0) & (landbouw_fractie_ha > 0)
prior_nieuwe_fractie_ha <- huidige_fractie_ha*landbouw_prior_masker + tekort_prior_fin
prior_nieuwe_opp_ha <- global(prior_nieuwe_fractie_ha, "sum", na.rm = TRUE)$sum
cat("Doel: ", doel_lokaal_som, " ha\nGerealiseerd: ", prior_nieuwe_opp_ha, " ha")

```

```{r scen 2 en 3 - deel3 rest invullen}
# --- 3. REST VAN HET GEBIED (BUDGET INVULLEN TOT 10% TOTAAL) ---
resterend_budget <- tekort_totaal/10000 - geplaatst_prior

# Bereken potentieel in de rest van het gebied (tot max 10% per hectare)
rest_masker <- (prior_gebied == 0) & (landbouw_fractie_ha > 0.8) ## aandeel gekozen na test
ruimte_tot_10_ha <- (0.10 * landbouw_fractie_ha) - huidige_fractie_ha
potentieel_rest <- ifel(rest_masker & (ruimte_tot_10_ha > 0), ruimte_tot_10_ha, 0)

totaal_potentieel_rest <- global(potentieel_rest, "sum", na.rm = TRUE)$sum

if(resterend_budget > 0 && totaal_potentieel_rest > 0) {
  factor_rest <- min(1, resterend_budget / totaal_potentieel_rest)
  tekort_rest_fin <- potentieel_rest * factor_rest
  # Melding (optioneel)
  if(resterend_budget > totaal_potentieel_rest) {
    message("Let op: Het doel van 10% is fysiek onmogelijk. Alle hectares zijn aangevuld tot max 10%.")
  }
} else {
  tekort_rest_fin <- ifel(landbouw_fractie_ha >= 0, 0, 0)
}
# Controle: is het hele resterende budget in landbouwgebied geplaatst?
geplaatst_rest <- global(tekort_rest_fin, "sum", na.rm = TRUE)$sum
cat("Doel: ", resterend_budget, " ha\nGerealiseerd: ", geplaatst_rest, " ha")
```

```{r scen 2 en 3 - deel4 resultaat}
# --- 4. FINALE KAART ---
# 4.1 finale kaart in ha resolutie
landbouw_masker_ha <- landbouw_fractie_ha > 0
nieuwe_fractie_ha <- huidige_fractie_ha * landbouw_masker_ha + tekort_prior_fin + tekort_rest_fin #landbouwmasker toepassen of de rest van de huidige fractie ook laten staan?

# Controle: halen we de 10% in het hele landbouwgebied?
totaal_nieuwe_opp_ha <- global(nieuwe_fractie_ha, "sum", na.rm = TRUE)$sum # op basis van ha-cellen
cat("Doel: ", totaal_doel_opp/10000, " ha\nGerealiseerd: ", totaal_nieuwe_opp_ha, " ha")

# 4.2 finale kaart in 10m resolutie

# KLE-fractie berekenen relatief ten opzichte van de aanwezige landbouw
# Hierdoor wordt de waarde per pixel hoger in hectares waar minder landbouw is.
kle_landbouw_ha <- nieuwe_fractie_ha / landbouw_fractie_ha

# Cellen waar landbouw_fractie_ha 0 was, worden NaN. Die zetten we op 0.
kle_landbouw_ha <- ifel(is.nan(kle_landbouw_ha) | is.infinite(kle_landbouw_ha), 
                                   0, kle_landbouw_ha)

# Veiligheidscheck: een pixel kan nooit voor meer dan 100% uit KLE bestaan.
# --> maximumwaarde = 1.
kle_landbouw_ha <- ifel(kle_landbouw_ha > 1, 1, kle_landbouw_ha)

# Omzetten naar 10m resolutie 
scen2en3_10m_ruw <- disagg(kle_landbouw_ha, fact = 10) # geeft raster dat niet helemaal overeenkomt met ecosysteem.tif en dus landbouw_masker, maar wel de juiste waarden behoudt (itt resample)
scen2en3_10m_fin <- scen2en3_10m_ruw %>% 
  extend(ecosysteem) %>% 
  crop(ecosysteem)

# Enkel landbouwcellen behouden
scen2en3_10m_landbouw <- ifel(landbouw_masker == 1, scen2en3_10m_fin, 0)
mapview(scen2en3_10m_landbouw)

writeRaster(scen2en3_10m_landbouw, file.path(result_path, "scen2en3_kle_fractie.tif"), overwrite = TRUE)


# Controle: halen we de 10% in het hele landbouwgebied?
totaal_nieuwe_opp_m2 <- global(scen2en3_10m_landbouw, "sum", na.rm = TRUE)$sum*100 # op basis van 100m2-cellen
cat("Doel: ", round(totaal_doel_opp/10000, 1), " ha\nGerealiseerd obv 10m cellen: ", round(totaal_nieuwe_opp_m2/10000, 1), " ha")

```