---
title: "ESD_erosie"
author: "NARA"
date: "2026-09-08"
output: html_document
editor_options: 
  chunk_output_type: console
---
```{r packages, include = FALSE}
library(tidyverse)
library(here)
library(terra)
library(sf)
library(tidyterra)
library(tools)
library(readxl)
library(igraph)
library(viridis)
library(mapview)
library(leaflet) # Nodig voor colorFactor

```
## Inleiding

Het onderstaande script berekent het vermeden erosierisico in elk scenario. Het resultaat is een kaart met het "vermeden bodemverlies" in ton droge stof (DS) per cel (100m²) per jaar. We brengen enkel het bodemverlies door watererosie in rekening. 

Voor de berekening maken we gebruik van de RUSLE (Revised Universal Soil Loss Equation, Renard et al. 2011): 

A = R*K*LS*P*C

Met: 
A = gemiddelde bodemverlies (ton DS/ha.j)
R = regenerosiviteitsfactor (MJ.mm/ha.h.j)
K = bodemerosiegevoeligheidsfactor (ton DS.h/MJ.mm)
LS = topografische factor voor hellingslengte en hellingsgraad (dimensieloos)
P = erosiebeheersingsfactor (dimensieloos)
C = gewas- en bedrijfvoeringsfactor (dimensieloos). 

De methodologie wordt meer in detail beschreven in bijlage 2 van Nelissen et al. 2016. 

We berekenen telkens het verschil tussen het (risico op) bodemverlies in een scenario en het (risico op) bodemverlies in de huidige situatie (de referentietoestand in 2022). 
R, K en LS blijven constant met R*K*LS uitgedrukt in ton DS/ha.jaar. 

De C-factoren in het studiegebied bepalen we op basis van de gewascodes uit de landbouwpercelenkaart van 2022 en de meest recente tabel van departement Omgeving (11-8-2025) die elke gewascode verbindt met een C-factor. Op alle paarse (zeer sterk erosiegevoelige) en rode (sterk erosiegevoelige) akkerbouwpercelen rekenen we met een maximumwaarde van 0,5 voor C (veronderstelling: erosiegevoelige gewassen worden gemeden op dergelijke percelen). Voor P hanteren we op alle paarse en rode akkerbouwpercelen een gewogen gemiddelde erosiebeheersingsfactor van respectievelijk 0,32 en 0,40.
Daarbij houden we rekening met de huidige erosierandvoorwaarden en de toepassing van beheermaatregelen als groenbedekkers en niet-kerende bodembewerking op dergelijke percelen. 
Om de erosiebescherming door kleine landschapselementen op akkers in rekening te brengen steunen we op onderstaande formule. 
Ze beschrijft de erosiereductie op een perceel in functie van de breedte van de KLE (een grasstrook, uitgedrukt in m) (Nelissen et al. 2016): 

ln(TSSin/TSSuit) = 2,66 * log(breedte grasstrook)

Met TSSn/TSSuit = de verhouding van het sedimentgehalte (total suspended solids) in het inspoelende ten opzichte van het uitspoelende water. 
We gaan ervan uit dat 1% KLE’s in een hectare overeenkomt met een strook van 1 m breedte, 10% = 10m breedte. 
We berekenen de P-factoren per 100m²-cel in plaats van per ha-cel, om een waarde tussen 0 en 1 te bekomen vermenigvuldigen we het % KLE (de breedte in cm) per 100m²-cel dus met 100.


## 1. Data inladen en klaarmaken

De data zitten in een map "data" onder de folder van het `studiegebied` (rivierbeek, kleine_nete, dommel, herk_mombeek, ijzer, dijle). De folders van de studiegebieden zitten in de map scenarios, op hetzelfde niveau als het bestand `scenarios.Rproj`. Definieer in de eerste regel het studiegebied.

> | C:/R/NARA2026/scenarios
> |    `scenarios.Rproj`
> |    \|—– data
> |    \|—– src -\> `09_KLEs.Rmd`
> |    \|—– herk_mombeek
> |          \|—– data -\>

### 1.1. Kies bestanden

De volgende datasets worden gebruikt:

- gebied.shp -\> polygoon van het gebied (zonder buffer)
- scen..._ecosysteem_finaal.tif -\> resultaat van het compilatiescript dat alle maatregelen per scenario een plaats geeft
- ecosysteem_2022.tif -\> ecosysteemkaart van het gebied (FLEA)
- gewascode.tif -\> kaart met de teeltcodes van landbouwpercelen uit de EPR 2022
- erosie.shp -\> polygonenkaart met de erosiegevoeligheidszones (groen, geel, oranje, rood, paars)
- deel_3_reclass_gewascode_erosie.xlsx -\> tabel die teeltcodes verbindt met erosiegevoeligheid (C-factor > = 0,5 = erosiegevoelig)
- deel_3_reclass_ecosysteem_erosie.xlsx -\> tabel die klassen uit de ecosysteemkaart verbindt met erosiegevoeligheid (C-factor > = 0,5 = erosiegevoelig)
- kle_fractie_gecorrigeerd_... -\> Aandeel KLE per 10m-cel in elk scenario. Resultaat van script 09_KLE.
- fysges_ton_ha.tif -\> basiskaart van R*K*LS uit de RUSLE (voorlopig een versie uit 2014 gebruikt)
- afstroomgebied_5m_crs.tif -\> kaart met afstroomgebied van natuurgebieden, ander cijfer (id_nummer) per afstroomgebied. Gebruikt voor samenvatting van de resultaten.

```{r bestanden_folders}

studiegebied <- "kleine_nete"

# Kies de bestanden die je nodig hebt
# ecosysteem_2022.tif is steeds nodig als referentieraster

targets <- c("ecosysteem_2022.tif","erosie.shp", "fysges_ton_ha.tif", "gebied.shp",  "kle_fractie_gecorrigeerd_start.tif", "kle_fractie_gecorrigeerd_sc1.tif", "kle_fractie_gecorrigeerd_sc2.tif", "kle_fractie_gecorrigeerd_sc3_bos.tif","kle_fractie_gecorrigeerd_sc3_gras.tif", "kle_fractie_gecorrigeerd_sc3_75.tif", "deel_3_reclass_gewascode_erosie.xlsx", "deel_3_reclass_ecosysteem_erosie.xlsx", "scen1_ecosysteem_finaal.tif", "scen2_ecosysteem_finaal.tif", "scen3_75_ecosysteem_finaal.tif", "scen3_bos_ecosysteem_finaal.tif", "scen3_gras_ecosysteem_finaal.tif")

# In welke folders zitten de data?

search_paths <- c(str_c("C:/R/NARA2026/scenarios/", studiegebied, "/data"), str_c("C:/R/NARA2026/scenarios/", studiegebied, "/resultaten"), 
  "C:/R/NARA2026/scenarios/data")

# Waar slaan we het resultaat op?

result_path <- str_c("C:/R/NARA2026/scenarios/", studiegebied, "/resultaten")

```

### 1.2. Data inladen

Het script laadt alle bestanden in de lijst `targets` in, zet de extent en de crs van alle rasters om naar die van de kaart **ecosysteem** en ze de kaarten in de Global environment.

```{r data_inladen}

# 1. Inladen bestanden

all_available_files <- list.files(search_paths, full.names = TRUE, recursive = TRUE)

# Filter de lijst: behoud alleen de bestanden die in je 'targets' lijst staan
files_to_load <- all_available_files[basename(all_available_files) %in% targets]

# functie om de bestanden in te laden (tifs, shapes en xlsx)
load_file <- function(path) {
  ext <- tolower(file_ext(path))
  obj <- switch(ext,
    "shp"  = st_read(path, quiet = TRUE),
    "tif"  = rast(path),
    "xlsx" = read_excel(path),
    stop(paste("Bestandstype niet ondersteund:", ext))
  )
  return(obj)
}

data_list <- lapply(files_to_load, load_file)

names(data_list) <- file_path_sans_ext(basename(files_to_load))


# 2. CRS en extent gelijkstellen

ref_raster <- data_list$ecosysteem_2022

# Functie om rasters te harmoniseren
harmoniseer_raster <- function(r, ref, is_categorisch = NULL) {
  # Controleer of het object een raster is
  if (!inherits(r, "SpatRaster")) {
    return(r)
  }
 
  # Bepaal of het raster categorisch is
  if (!is.null(is_categorisch)) {
    is_cat <- is_categorisch
  } else {
    # Automatische detectie: check factor, bool, int of gehele getallen in double
    is_cat <- is.factor(r) || is.bool(r) || is.int(r)
   
    if (!is_cat) {
      vals <- values(r, mat = FALSE)
      vals <- vals[!is.na(vals)] # Filter NA's vooraf weg
     
      # Als alle niet-NA waarden gehele getallen zijn, behandel als categorisch
      if (length(vals) > 0 && all(vals == round(vals))) {
        is_cat <- TRUE
      }
    }
  }
 
  # 'near' voor categorische data (codes), 'bilinear' voor continue data
  method_type <- if(is_cat) "near" else "bilinear"
 
  # CRS, extent en resolutie van ref_raster
  r_gelijkaardig <- project(r, ref, method = method_type)
 
  # Bijknippen met ref_raster
  r_geclipt <- mask(r_gelijkaardig, ref)
 
  return(r_geclipt)
}
# Pas functie toe op de hele lijst
data_list_ok <- lapply(data_list, harmoniseer_raster, ref = ref_raster)


# 3. Zet bestanden in je Global Environment
list2env(data_list_ok, envir = .GlobalEnv)

# Apart voor afstroomgebied_5m_crs, en gewascode, want nog geen categorische variabelen
afstroomgebied <- rast(file.path(result_path, "afstroomgebied_5m_crs.tif")) |> 
  as.factor() |> 
  project(ref_raster, method = "near") |> 
  mask(ref_raster)

gewascode <- rast(file.path(str_c("C:/R/NARA2026/scenarios/", studiegebied, "/data"), "gewascode.tif")) |> 
  as.factor() |> 
  project(ref_raster, method = "near") |> 
  mask(ref_raster)

```

# 2. Erosierisico (bodemverlies) startkaart bepalen

Daarvoor:
1) Berekenen we de gewas- en beheerfactoren (C- en P-factoren) per ecosysteemtype.
2) Brengen we het resultaat samen in 1 C*P-kaart.
3) Die kaart vermenigvuldigen met de fysische geschiktheid voor erosie (R*K*LS uit RUSLE).

```{r rusle startkaart}
ecosysteem <- ecosysteem_2022
kle_fractie <- kle_fractie_gecorrigeerd_start

# 1. Maskers maken van akker/niet-akker
# opgelet: KLE's aan de rand van akkers en weilanden zijn in de ecosysteemkaart vaak als bos (400 of 404) gecatalogeerd. Cellen met KLE's buiten de officiële landbouwcellen, tellen we wel mee als "landbouwgebied" en rekenen we mee als "KLE's op akker".

landbouw_codes <- c(201, 202, 203, 204, 205, 210, 220, 230, 300, 301, 302, 330, 2005, 2015, 2025, 2035, 2305, 2315, 2325, 2335, 3005, 3015, 3025, 3035)
landbouw_codes_akker <- c(201, 202, 203, 204, 205, 210, 220, 230, 2005, 2015, 2025, 2035, 2305, 2315, 2325, 2335)

niet_landbouw_masker <- ifel(ecosysteem %in% landbouw_codes & !is.na(gewascode), 0, 1)
kle_buiten_landbouw <- ifel(niet_landbouw_masker & kle_fractie > 0, 1, 0)

akker_masker <- ifel(ecosysteem %in% landbouw_codes_akker & !is.na(gewascode)| kle_buiten_landbouw > 0, 1, 0) # KLE's buiten landbouw worden KLE's op akker --> gewascode van die zone moet dan ook akker zijn = 0,37
niet_akker_masker <- ifel(akker_masker == 1, 0, 1)

# 2. C-factor op akkers bepalen
tbl_gewas    <- deel_3_reclass_gewascode_erosie
reclass_gewas <- tbl_gewas %>% select(gewascode, c_factor) %>% as.matrix()
gewas_erosie <- classify(x = gewascode, rcl = reclass_gewas, others = 0)
gewas_erosie_tot <- gewas_erosie + kle_buiten_landbouw*0.37

# maximumwaarde c-factor op percelen met een zeer hoge en hoge erosiegevoeligheid (rode en paarse percelen) is 0,5
erosie <- vect(erosie)
erosie_rast <- rasterize(erosie, field = "klasse_va", ecosysteem, background = 0) # geen NA's voor vermenigvuldiging later
akker_erosie_masker <- ifel(erosie_rast == "zeer hoog" | erosie_rast == "hoog" | erosie_rast == "hoog /C", 1, 0)
akker_erosie_hoog <- akker_erosie_masker*gewas_erosie_tot*akker_masker
akker_erosie_c <- ifel(akker_erosie_hoog > 0.5, 0.5, gewas_erosie_tot*akker_masker)

# 3. P-factor op akkers met KLE's
kle_p <- ifel(kle_fractie <= 0.20 & kle_fractie > 0, 1/exp(2.66*log10(kle_fractie*100)), 
              ifel(kle_fractie > 0.20, 0.03, 1))
# houtachtige KLE in grasland geven we dezelfde erosiegevoeligheid als struiken C-factor = 0,01 = de C-factor van gras --> hoeven we dus niet speciaal in rekening te brengen
# gras_kle_c <- gras_masker*(ecosysteem_erosie*(1 - kle_start) + 0.01*kle_start)

# KLE-stroken op akkers krijgen de C-factor van gras = 0,01, p-factor geldt op de rest van het perceel
akker_kle_cp <- akker_erosie_c*(kle_p*(1 - kle_fractie) + kle_fractie*0.01)

# 4. Aanvullende P-factor op akkers met hoge en zeer hoge erosiegevoeligheid
akker_erosie_p <- ifel(erosie_rast == "zeer hoog", 0.3155,
                       ifel(erosie_rast == "hoog" | erosie_rast == "hoog /C", 0.4018, 1))
akker_erosie_cp <- akker_kle_cp*akker_erosie_p

# 5. C-factor voor andere ecosystemen dan akker bepalen
tbl_ecosysteem    <- deel_3_reclass_ecosysteem_erosie
reclass_ecosysteem <- tbl_ecosysteem %>% select(ecosysteemcode, c_factor) %>% as.matrix()
ecosysteem_erosie <- classify(x = ecosysteem, rcl = reclass_ecosysteem, others = 0)
ecosysteem_erosie_c <- ecosysteem_erosie*niet_akker_masker

# 6. Resultaat optellen en vermenigvuldigen met fysische geschiktheid (R*K*LS uit de RUSLE-vergelijking) --> resultaat in ton DS/100m2
cp_factor_totaal <- ecosysteem_erosie_c + akker_erosie_cp
start_erosie <- fysges_ton_ha/100*cp_factor_totaal
mapview(start_erosie)

writeRaster(start_erosie, file.path(result_path, "start_erosie.tif"), overwrite = TRUE)

```

# 3. Scenario 1: vermeden (risico op) bodemverlies
```{r rusle scen1}
ecosysteem <- scen1_ecosysteem_finaal
kle_fractie <- kle_fractie_gecorrigeerd_sc1

# 1. Maskers maken van akker/niet-akker

landbouw_codes <- c(201, 202, 203, 204, 205, 210, 220, 230, 300, 301, 302, 330, 2005, 2015, 2025, 2035, 2305, 2315, 2325, 2335, 3005, 3015, 3025, 3035)
landbouw_codes_akker <- c(201, 202, 203, 204, 205, 210, 220, 230, 2005, 2015, 2025, 2035, 2305, 2315, 2325, 2335)

niet_landbouw_masker <- ifel(ecosysteem %in% landbouw_codes & !is.na(gewascode), 0, 1)
kle_buiten_landbouw <- ifel(niet_landbouw_masker & kle_fractie > 0, 1, 0)

akker_masker <- ifel(ecosysteem %in% landbouw_codes_akker & !is.na(gewascode)| kle_buiten_landbouw > 0, 1, 0) # KLE's buiten landbouw worden KLE's op akker --> gewascode van die zone moet dan ook akker zijn = 0,37
niet_akker_masker <- ifel(akker_masker == 1, 0, 1)

# 2. C-factor op akkers bepalen

gewas_erosie_tot <- gewas_erosie + kle_buiten_landbouw*0.37

# maximumwaarde c-factor op percelen met een zeer hoge en hoge erosiegevoeligheid (rode en paarse percelen) is 0,5
akker_erosie_hoog <- akker_erosie_masker*gewas_erosie_tot*akker_masker
akker_erosie_c <- ifel(akker_erosie_hoog > 0.5, 0.5, gewas_erosie_tot*akker_masker)

# 3. P-factor op akkers met KLE's

kle_p <- ifel(kle_fractie <= 0.20 & kle_fractie > 0, 1/exp(2.66*log10(kle_fractie*100)), 
              ifel(kle_fractie > 0.20, 0.03, 1))

# grasstroken op akkers krijgen de C-factor van gras = 0,01, p-factor geldt op de rest van het perceel
akker_kle_cp <- akker_erosie_c*(kle_p*(1 - kle_fractie) + kle_fractie*0.01)

# 4. Aanvullende P-factor op akkers met hoge en zeer hoge erosiegevoeligheid

akker_erosie_cp <- akker_kle_cp*akker_erosie_p

# 5. C-factor voor andere ecosystemen dan akker bepalen

ecosysteem_erosie_c <- ecosysteem_erosie*niet_akker_masker

# 6. Resultaat optellen en vermenigvuldigen met fysische geschiktheid (R*K*LS uit de RUSLE-vergelijking) --> resultaat in ton DS/100m2

cp_factor_totaal <- ecosysteem_erosie_c + akker_erosie_cp
scen1_erosie <- fysges_ton_ha/100*cp_factor_totaal

mapview(scen1_erosie)

# 7. Vermeden erosie = verschil tussen startkaart en erosie in het scenario

scen1_erosie_vermeden <- start_erosie - scen1_erosie
totaal <- global(scen1_erosie_vermeden, fun = "sum", na.rm = TRUE)$sum
totaal
totaal_opp_kle <- global(kle_fractie, fun = "sum", na.rm = TRUE)$sum/100
totaal_opp_kle
totaal_erosie_akker <- global(scen1_erosie_vermeden*akker_masker, fun = "sum", na.rm = TRUE)$sum
totaal_erosie_akker
mapview(scen1_erosie_vermeden)
writeRaster(scen1_erosie_vermeden, file.path(result_path, "scen1_erosie_vermeden.tif"), overwrite = TRUE)
```

# 4. Scenario 2: vermeden (risico op) bodemverlies
```{r rusle scen2}
ecosysteem <- scen2_ecosysteem_finaal
kle_fractie <- kle_fractie_gecorrigeerd_sc2

# 1. Maskers maken van akker/niet-akker

landbouw_codes <- c(201, 202, 203, 204, 205, 210, 220, 230, 300, 301, 302, 330, 2005, 2015, 2025, 2035, 2305, 2315, 2325, 2335, 3005, 3015, 3025, 3035)
landbouw_codes_akker <- c(201, 202, 203, 204, 205, 210, 220, 230, 2005, 2015, 2025, 2035, 2305, 2315, 2325, 2335)

niet_landbouw_masker <- ifel(ecosysteem %in% landbouw_codes & !is.na(gewascode), 0, 1)
kle_buiten_landbouw <- ifel(niet_landbouw_masker & kle_fractie > 0, 1, 0)

akker_masker <- ifel(ecosysteem %in% landbouw_codes_akker & !is.na(gewascode)| kle_buiten_landbouw > 0, 1, 0) # KLE's buiten landbouw worden KLE's op akker --> gewascode van die zone moet dan ook akker zijn = 0,37
niet_akker_masker <- ifel(akker_masker == 1, 0, 1)

# 2. C-factor op akkers bepalen

gewas_erosie_tot <- gewas_erosie + kle_buiten_landbouw*0.37

# maximumwaarde c-factor op percelen met een zeer hoge en hoge erosiegevoeligheid (rode en paarse percelen) is 0,5
akker_erosie_hoog <- akker_erosie_masker*gewas_erosie_tot*akker_masker
akker_erosie_c <- ifel(akker_erosie_hoog > 0.5, 0.5, gewas_erosie_tot*akker_masker)

# 3. P-factor op akkers met KLE's

kle_p <- ifel(kle_fractie <= 0.20 & kle_fractie > 0, 1/exp(2.66*log10(kle_fractie*100)), 
              ifel(kle_fractie > 0.20, 0.03, 1))

# grasstroken op akkers krijgen de C-factor van gras = 0,01, p-factor geldt op de rest van het perceel
akker_kle_cp <- akker_erosie_c*(kle_p*(1 - kle_fractie) + kle_fractie*0.01)

# 4. Aanvullende P-factor op akkers met hoge en zeer hoge erosiegevoeligheid

akker_erosie_cp <- akker_kle_cp*akker_erosie_p

# 5. C-factor voor andere ecosystemen dan akker bepalen

ecosysteem_erosie_c <- ecosysteem_erosie*niet_akker_masker

# 6. Resultaat optellen en vermenigvuldigen met fysische geschiktheid (R*K*LS uit de RUSLE-vergelijking) --> resultaat in ton DS/100m2

cp_factor_totaal <- ecosysteem_erosie_c + akker_erosie_cp
scen2_erosie <- fysges_ton_ha/100*cp_factor_totaal

mapview(scen2_erosie)

# 7. Vermeden erosie = verschil tussen startkaart en erosie in het scenario

scen2_erosie_vermeden <- start_erosie - scen2_erosie
totaal <- global(scen2_erosie_vermeden, fun = "sum", na.rm = TRUE)$sum
totaal
totaal_opp_kle <- global(kle_fractie, fun = "sum", na.rm = TRUE)$sum/100
totaal_opp_kle
totaal_erosie_akker <- global(scen2_erosie_vermeden*akker_masker, fun = "sum", na.rm = TRUE)$sum
totaal_erosie_akker
mapview(scen2_erosie_vermeden)
writeRaster(scen2_erosie_vermeden, file.path(result_path, "scen2_erosie_vermeden.tif"), overwrite = TRUE)
```

# 5. Scenario 3 versie bos: vermeden (risico op) bodemverlies
```{r rusle scen3_bos}
ecosysteem <- scen3_bos_ecosysteem_finaal
kle_fractie <- kle_fractie_gecorrigeerd_sc3_bos

# 1. Maskers maken van akker/niet-akker

landbouw_codes <- c(201, 202, 203, 204, 205, 210, 220, 230, 300, 301, 302, 330, 2005, 2015, 2025, 2035, 2305, 2315, 2325, 2335, 3005, 3015, 3025, 3035)
landbouw_codes_akker <- c(201, 202, 203, 204, 205, 210, 220, 230, 2005, 2015, 2025, 2035, 2305, 2315, 2325, 2335)

niet_landbouw_masker <- ifel(ecosysteem %in% landbouw_codes & !is.na(gewascode), 0, 1)
kle_buiten_landbouw <- ifel(niet_landbouw_masker & kle_fractie > 0, 1, 0)

akker_masker <- ifel(ecosysteem %in% landbouw_codes_akker & !is.na(gewascode)| kle_buiten_landbouw > 0, 1, 0) # KLE's buiten landbouw worden KLE's op akker --> gewascode van die zone moet dan ook akker zijn = 0,37
niet_akker_masker <- ifel(akker_masker == 1, 0, 1)

# 2. C-factor op akkers bepalen

gewas_erosie_tot <- gewas_erosie + kle_buiten_landbouw*0.37

# maximumwaarde c-factor op percelen met een zeer hoge en hoge erosiegevoeligheid (rode en paarse percelen) is 0,5
akker_erosie_hoog <- akker_erosie_masker*gewas_erosie_tot*akker_masker
akker_erosie_c <- ifel(akker_erosie_hoog > 0.5, 0.5, gewas_erosie_tot*akker_masker)

# 3. P-factor op akkers met KLE's

kle_p <- ifel(kle_fractie <= 0.20 & kle_fractie > 0, 1/exp(2.66*log10(kle_fractie*100)), 
              ifel(kle_fractie > 0.20, 0.03, 1))

# grasstroken op akkers krijgen de C-factor van gras = 0,01, p-factor geldt op de rest van het perceel
akker_kle_cp <- akker_erosie_c*(kle_p*(1 - kle_fractie) + kle_fractie*0.01)

# 4. Aanvullende P-factor op akkers met hoge en zeer hoge erosiegevoeligheid

akker_erosie_cp <- akker_kle_cp*akker_erosie_p

# 5. C-factor voor andere ecosystemen dan akker bepalen

ecosysteem_erosie_c <- ecosysteem_erosie*niet_akker_masker

# 6. Resultaat optellen en vermenigvuldigen met fysische geschiktheid (R*K*LS uit de RUSLE-vergelijking) --> resultaat in ton DS/100m2

cp_factor_totaal <- ecosysteem_erosie_c + akker_erosie_cp
scen3_bos_erosie <- fysges_ton_ha/100*cp_factor_totaal

mapview(scen3_bos_erosie)

# 7. Vermeden erosie = verschil tussen startkaart en erosie in het scenario

scen3_bos_erosie_vermeden <- start_erosie - scen3_bos_erosie
totaal <- global(scen3_bos_erosie_vermeden, fun = "sum", na.rm = TRUE)$sum
totaal
totaal_opp_kle <- global(kle_fractie, fun = "sum", na.rm = TRUE)$sum/100
totaal_opp_kle
totaal_erosie_akker <- global(scen3_bos_erosie_vermeden*akker_masker, fun = "sum", na.rm = TRUE)$sum
totaal_erosie_akker
mapview(scen3_bos_erosie_vermeden)
writeRaster(scen3_bos_erosie_vermeden, file.path(result_path, "scen3_bos_erosie_vermeden.tif"), overwrite = TRUE)
```

# 6. Scenario 3 versie gras: vermeden (risico op) bodemverlies
```{r rusle scen3_bos}
ecosysteem <- scen3_gras_ecosysteem_finaal
kle_fractie <- kle_fractie_gecorrigeerd_sc3_gras

# 1. Maskers maken van akker/niet-akker

landbouw_codes <- c(201, 202, 203, 204, 205, 210, 220, 230, 300, 301, 302, 330, 2005, 2015, 2025, 2035, 2305, 2315, 2325, 2335, 3005, 3015, 3025, 3035)
landbouw_codes_akker <- c(201, 202, 203, 204, 205, 210, 220, 230, 2005, 2015, 2025, 2035, 2305, 2315, 2325, 2335)

niet_landbouw_masker <- ifel(ecosysteem %in% landbouw_codes & !is.na(gewascode), 0, 1)
kle_buiten_landbouw <- ifel(niet_landbouw_masker & kle_fractie > 0, 1, 0)

akker_masker <- ifel(ecosysteem %in% landbouw_codes_akker & !is.na(gewascode)| kle_buiten_landbouw > 0, 1, 0) # KLE's buiten landbouw worden KLE's op akker --> gewascode van die zone moet dan ook akker zijn = 0,37
niet_akker_masker <- ifel(akker_masker == 1, 0, 1)

# 2. C-factor op akkers bepalen

gewas_erosie_tot <- gewas_erosie + kle_buiten_landbouw*0.37

# maximumwaarde c-factor op percelen met een zeer hoge en hoge erosiegevoeligheid (rode en paarse percelen) is 0,5
akker_erosie_hoog <- akker_erosie_masker*gewas_erosie_tot*akker_masker
akker_erosie_c <- ifel(akker_erosie_hoog > 0.5, 0.5, gewas_erosie_tot*akker_masker)

# 3. P-factor op akkers met KLE's

kle_p <- ifel(kle_fractie <= 0.20 & kle_fractie > 0, 1/exp(2.66*log10(kle_fractie*100)), 
              ifel(kle_fractie > 0.20, 0.03, 1))

# grasstroken op akkers krijgen de C-factor van gras = 0,01, p-factor geldt op de rest van het perceel
akker_kle_cp <- akker_erosie_c*(kle_p*(1 - kle_fractie) + kle_fractie*0.01)

# 4. Aanvullende P-factor op akkers met hoge en zeer hoge erosiegevoeligheid

akker_erosie_cp <- akker_kle_cp*akker_erosie_p

# 5. C-factor voor andere ecosystemen dan akker bepalen

ecosysteem_erosie_c <- ecosysteem_erosie*niet_akker_masker

# 6. Resultaat optellen en vermenigvuldigen met fysische geschiktheid (R*K*LS uit de RUSLE-vergelijking) --> resultaat in ton DS/100m2

cp_factor_totaal <- ecosysteem_erosie_c + akker_erosie_cp
scen3_gras_erosie <- fysges_ton_ha/100*cp_factor_totaal

mapview(scen3_gras_erosie)

# 7. Vermeden erosie = verschil tussen startkaart en erosie in het scenario

scen3_gras_erosie_vermeden <- start_erosie - scen3_gras_erosie
totaal <- global(scen3_gras_erosie_vermeden, fun = "sum", na.rm = TRUE)$sum
totaal
totaal_opp_kle <- global(kle_fractie, fun = "sum", na.rm = TRUE)$sum/100
totaal_opp_kle
totaal_erosie_akker <- global(scen3_gras_erosie_vermeden*akker_masker, fun = "sum", na.rm = TRUE)$sum
totaal_erosie_akker
mapview(scen3_gras_erosie_vermeden)
writeRaster(scen3_gras_erosie_vermeden, file.path(result_path, "scen3_gras_erosie_vermeden.tif"), overwrite = TRUE)
```

# 8. Figuren
```{r erosie figuren}
library(ggplot2)
library(scales)
library(INBOtheme)
# ==========================================
# STAP 1: Resultaten inladen
# ==========================================
scen1 <- file.path(result_path, "scen1_erosie_vermeden.tif")
scen2 <- file.path(result_path, "scen2_erosie_vermeden.tif")
scen3_bos <- file.path(result_path, "scen3_bos_erosie_vermeden.tif")
scen3_gras <- file.path(result_path, "scen3_gras_erosie_vermeden.tif")
startkaart <- rast(file.path(result_path, "start_erosie.tif"))
totaal_start <- global(startkaart, fun = "sum", na.rm = TRUE)$sum

scenario_files <- c(scen1, scen2, scen3_bos)
scenario_namen <- c("Scenario 1", "Scenario 2", "Scenario 3 bos", "Scenario 3 gras")

resultaten <- list()

for (i in seq_along(scenario_files)) {
  esd_raster <- rast(scenario_files[i])
  
  # Totale vermeden erosie in het ganse gebied
  totaal_gebied <- global(esd_raster, fun = "sum", na.rm = TRUE)$sum
  
  # Vermeden erosie BINNEN afstroomgebied 
  esd_afstroom <- esd_raster * (!is.na(afstroomgebied))
  binnen_afstroom <- global(esd_afstroom, fun = "sum", na.rm = TRUE)$sum
  
  # Vermeden erosie BUITEN afstroomgebied (de rest)
  buiten_afstroom <- totaal_gebied - binnen_afstroom
  
  # Uitgedrukt als percentage van totale erosie in de startkaart
  binnen_afstroom_pc <- binnen_afstroom/totaal_start*100
  buiten_afstroom_pc <- buiten_afstroom/totaal_start*100
  
  resultaten[[i]] <- data.frame(
    Scenario = scenario_namen[i],
    Binnen_Afstroom = binnen_afstroom_pc,
    Buiten_Afstroom = buiten_afstroom_pc
  )
}

# Combineer tot de dataframe voor ggplot
df_resultaten <- bind_rows(resultaten)

# ==========================================
# STAP 2: Data klaarmaken voor ggplot
# ==========================================

df_long <- df_resultaten %>%
  mutate(
    Scenario = factor(Scenario, levels = scenario_namen),
    Totaal = Binnen_Afstroom + Buiten_Afstroom
  ) %>%
  pivot_longer(
    cols = c("Binnen_Afstroom", "Buiten_Afstroom"),
    names_to = "Type",
    values_to = "Waarde"
  ) %>%
  mutate(
    # Volgorde in de staaf: Binnen_Afstroom eerst (links/basis)
    Type = factor(Type, levels = c("Buiten_Afstroom", "Binnen_Afstroom")),
    Pct = (Waarde / Totaal) * 100,
    Label_Tekst = sprintf("%d%%", round(Pct))
  ) %>%
  # Bereken de middenpositie van elk segment voor het tekstlabel
  group_by(Scenario) %>%
  mutate(
    Positie_Y = cumsum(Waarde) - (0.5 * Waarde)
  ) %>%
  ungroup()


# ==========================================
# STAP 3: Figuur maken met ggplot
# ==========================================

p <- ggplot(df_long, aes(x = Scenario, y = Waarde, fill = Type)) +
  # Gestapelde staven
  geom_col(width = 0.55) +
  # Text labels IN de staven (op de berekende middenpositie)
  geom_text(
    aes(y = Positie_Y, label = Label_Tekst),
    color = "white",        
    fontface = "bold",
    size = 3.0
  ) +
  # X-as labels BOVENAAN plaatsen
  scale_x_discrete(position = "top") +
  # # Horizontale oriëntatie
  # coord_flip() +
  # Kleuren en legenda
  scale_fill_manual(
    values = c("Binnen_Afstroom" = inbo_groen, "Buiten_Afstroom" = inbo_steun_blauw),
    labels = c("Binnen_Afstroom" = "voor landnatuur", 
               "Buiten_Afstroom" = "voor rest bekken")
  ) +
  # As instellen
  scale_y_continuous(
    expand = c(0, 0),
    limits = c(0, max(df_resultaten$Binnen_Afstroom + df_resultaten$Buiten_Afstroom) * 1.05),
    labels = label_percent(scale = 1)
  ) +
  # Titels en opmaak
  labs(
    #title = "Vermeden erosie als % van totale huidige erosie in ton droge stof",
    x = NULL,
    y = NULL,
    fill = NULL
  ) +
  theme_inbo() +
  theme(
    #plot.title = element_text(face = "bold", size = 13, margin = margin(b = 15)),
    axis.text.x.top = element_text(face = "bold", size = 9, color = "black", vjust = 0.5, margin = margin(b = 6, unit = "pt")),
    axis.line.x.top = element_blank(),
    axis.ticks.x.top = element_blank(),
    
    # Compacte marges voor beperkte hoogte output
    plot.margin = margin(t = 5, r = 5, b = 5, l = 5, unit = "pt"),
    legend.position = "right",
    legend.text = element_text(size = 8),
    legend.key.size = unit(0.3, "cm")
  )
print(p)

# ==========================================
# STAP 4: Opslaan met hoogte 2 cm
# ==========================================

ggsave(
  filename = file.path(result_path, "vermeden_erosie.png"),
  plot = p,
  width = 9,      
  height = 2,      
  units = "cm",
  dpi = 300,
  scaling = 0.45 # om labels te verkleinen
)
```

