---
title: "ESD_erosie"
author: "NARA"
date: "2026-09-08"
output: html_document
editor_options: 
  chunk_output_type: console
---
```{r packages, include = FALSE}
library(tidyverse)
library(here)
library(terra)
library(sf)
library(tidyterra)
library(tools)
library(readxl)
library(igraph)
library(viridis)
library(mapview)
library(leaflet) # Nodig voor colorFactor

```
## Inleiding

Het onderstaande script berekent het vermeden erosierisico in elk scenario. Het resultaat is een kaart met het "vermeden bodemverlies" in ton droge stof (DS) per cel (100m²) per jaar. We brengen enkel het bodemverlies door watererosie in rekening. 

Voor de berekening maken we gebruik van de RUSLE (Revised Universal Soil Loss Equation, Renard et al. 2011): 

A = R*K*LS*P*C

Met: 
A = gemiddelde bodemverlies (ton DS/ha.j)
R = regenerosiviteitsfactor (MJ.mm/ha.h.j)
K = bodemerosiegevoeligheidsfactor (ton DS.h/MJ.mm)
LS = topografische factor voor hellingslengte en hellingsgraad (dimensieloos)
P = erosiebeheersingsfactor (dimensieloos)
C = gewas- en bedrijfvoeringsfactor (dimensieloos). 

De methodologie wordt meer in detail beschreven in bijlage 2 van Nelissen et al. 2016. 

We berekenen telkens het verschil tussen het (risico op) bodemverlies in een scenario en het (risico op) bodemverlies in de huidige situatie (de referentietoestand in 2022). 
R, K en LS blijven constant met R*K*LS uitgedrukt in ton DS/ha.jaar. 

Voor P hanteren we op alle paarse (zeer sterk erosiegevoelige) en rode (sterk erosiegevoelige) akkerbouwpercelen een gewogen gemiddelde erosiebeheersingsfactor van respectievelijk 0,32 en 0,40.
Daarbij houden we rekening met de huidige erosierandvoorwaarden en de toepassing van beheermaatregelen als groenbedekkers en niet-kerende bodembewerking op dergelijke percelen. 
Om de erosiebescherming door kleine landschapselementen op akkers in rekening te brengen steunen we op onderstaande formule. 
Ze beschrijft de erosiereductie op een perceel in functie van de breedte van de KLE (een grasstrook, uitgedrukt in m) (Nelissen et al. 2016): 

ln(TSSin/TSSuit) = 2,66 * log(breedte grasstrook)

Met TSSn/TSSuit = de verhouding van het sedimentgehalte (total suspended solids) in het inspoelende ten opzichte van het uitspoelende water. 
We gaan ervan uit dat 1% KLE’s in een hectare overeenkomt met een strook van 1 m breedte, 10% = 10m breedte. 
We berekenen de P-factoren per 100m²-cel in plaats van per ha-cel, om een waarde tussen 0 en 1 te bekomen vermenigvuldigen we het % KLE (de breedte in cm) per 100m²-cel dus met 100.


## 1. Data inladen en klaarmaken

De data zitten in een map "data" onder de folder van het `studiegebied` (rivierbeek, kleine_nete, dommel, herk_mombeek, ijzer, dijle). De folders van de studiegebieden zitten in de map scenarios, op hetzelfde niveau als het bestand `scenarios.Rproj`. Definieer in de eerste regel het studiegebied.

> | C:/R/NARA2026/scenarios
> |    `scenarios.Rproj`
> |    \|—– data
> |    \|—– src -\> `09_KLEs.Rmd`
> |    \|—– herk_mombeek
> |          \|—– data -\>

### 1.1. Kies bestanden

De volgende datasets worden gebruikt:

- gebied.shp -\> polygoon van het gebied (zonder buffer)
- erosie.shp -\> polygonenkaart met de erosiegevoeligheidszones (groen, geel, oranje, rood, paars) 
- ecosysteem_2022.tif -\> ecosysteemkaart van het gebied (FLEA)

```{r bestanden_folders}

studiegebied <- "herk_mombeek"

# Kies de bestanden die je nodig hebt
# ecosysteem_2022.tif is steeds nodig als referentieraster

targets <- c("afstroomgebied_fin.tif", "ecosysteem_2022.tif","erosie.shp", "fysges_ton_ha.tif", "gebied.shp", "gewascode.tif", "kle_fractie_tot_start.tif", "kle_fractie_gecorrigeerd_sc1.tif", "kle_fractie_gecorrigeerd_sc2.tif", "kle_fractie_gecorrigeerd_sc3.tif", "deel_3_reclass_gewascode_erosie.xlsx", "deel_3_reclass_ecosysteem_erosie.xlsx", "tussenstap4_sc1.tif", "tussenstap4_sc2.tif", "tussenstap4_sc3_bos.tif", "tussenstap4_sc3_gras.tif", "tussenstap4_sc3_75.tif")

# In welke folders zitten de data?

search_paths <- c(str_c("C:/R/NARA2026/scenarios/", studiegebied, "/data"), str_c("C:/R/NARA2026/scenarios/", studiegebied, "/resultaten"), 
  "C:/R/NARA2026/scenarios/data")

# Waar slaan we het resultaat op?

result_path <- str_c("C:/R/NARA2026/scenarios/", studiegebied, "/resultaten")

```

### 1.2. Data inladen

Het script laadt alle bestanden in de lijst `targets` in, zet de extent en de crs van alle rasters om naar die van de kaart **ecosysteem** en ze de kaarten in de Global environment.

```{r data_inladen}

# 1. Inladen bestanden

all_available_files <- list.files(search_paths, full.names = TRUE, recursive = TRUE)

# Filter de lijst: behoud alleen de bestanden die in je 'targets' lijst staan
files_to_load <- all_available_files[basename(all_available_files) %in% targets]

# functie om de bestanden in te laden (tifs, shapes en xlsx)
load_file <- function(path) {
  ext <- tolower(file_ext(path))
  obj <- switch(ext,
    "shp"  = st_read(path, quiet = TRUE),
    "tif"  = rast(path),
    "xlsx" = read_excel(path),
    stop(paste("Bestandstype niet ondersteund:", ext))
  )
  return(obj)
}

data_list <- lapply(files_to_load, load_file)

names(data_list) <- file_path_sans_ext(basename(files_to_load))


# 2. CRS en extent gelijkstellen

ref_raster <- data_list$ecosysteem_2022

# Functie om rasters te harmoniseren
harmoniseer_raster <- function(r, ref, is_categorisch = NULL) {
  # Controleer of het object een raster is
  if (!inherits(r, "SpatRaster")) {
    return(r)
  }
 
  # Bepaal of het raster categorisch is
  if (!is.null(is_categorisch)) {
    is_cat <- is_categorisch
  } else {
    # Automatische detectie: check factor, bool, int of gehele getallen in double
    is_cat <- is.factor(r) || is.bool(r) || is.int(r)
   
    if (!is_cat) {
      vals <- values(r, mat = FALSE)
      vals <- vals[!is.na(vals)] # Filter NA's vooraf weg
     
      # Als alle niet-NA waarden gehele getallen zijn, behandel als categorisch
      if (length(vals) > 0 && all(vals == round(vals))) {
        is_cat <- TRUE
      }
    }
  }
 
  # 'near' voor categorische data (codes), 'bilinear' voor continue data
  method_type <- if(is_cat) "near" else "bilinear"
 
  # CRS, extent en resolutie van ref_raster
  r_gelijkaardig <- project(r, ref, method = method_type)
 
  # Bijknippen met ref_raster
  r_geclipt <- mask(r_gelijkaardig, ref)
 
  return(r_geclipt)
}
# Pas functie toe op de hele lijst
data_list_ok <- lapply(data_list, harmoniseer_raster, ref = ref_raster)


# 3. Zet bestanden in je Global Environment
list2env(data_list_ok, envir = .GlobalEnv)

```

# 2. Erosierisico (bodemverlies) startkaart bepalen

Daarvoor:
1) Berekenen we de gewas- en beheerfactoren (C- en P-factoren) per ecosysteemtype.
2) Brengen we het resultaat samen in 1 C*P-kaart.
3) Die kaart vermenigvuldigen met de fysische geschiktheid voor erosie (R*K*LS uit RUSLE).

```{r rusle startkaart}
ecosysteem <- ecosysteem_2022
kle_fractie <- kle_fractie_tot_start

# 1. Maskers maken van akker/niet-akker

landbouw_codes_akker <- c(201, 202, 203, 204, 205, 210, 220, 230)

niet_akker_masker <- ifel(ecosysteem %in% landbouw_codes_akker, 0, 1)
akker_masker <- ifel(ecosysteem %in% landbouw_codes_akker, 1, 0)

#landbouw_codes <- c(201, 202, 203, 204, 205, 210, 220, 230, 300, 301, 330)
#landbouw_codes_gras <- c(300, 301)
#landbouw_masker <- ifel(ecosysteem %in% landbouw_codes, 1, 0)
#niet_landbouw_masker <- ifel(ecosysteem %in% landbouw_codes, 0, 1)
#gras_masker <- ifel(ecosysteem %in% landbouw_codes_gras, 1, 0)

# 2. C-factor op akkers bepalen
tbl_gewas    <- deel_3_reclass_gewascode_erosie
reclass_gewas <- tbl_gewas %>% select(gewascode, c_factor) %>% as.matrix()
gewas_erosie <- classify(x = gewascode, rcl = reclass_gewas, others = 0)

# maximumwaarde c-factor op percelen met een zeer hoge en hoge erosiegevoeligheid (rode en paarse percelen) is 0,5
erosie <- vect(erosie)
erosie_rast <- rasterize(erosie, field = "klasse_va", ecosysteem)
akker_erosie_masker <- ifel(erosie_rast == "zeer hoog" | erosie_rast == "hoog" | erosie_rast == "hoog /C", 1, 0)
akker_erosie_masker_01 <- ifel(is.na(akker_erosie_masker), 0, akker_erosie_masker) # geen NA's voor vermenigvuldiging later
akker_erosie_hoog <- akker_erosie_masker_01*gewas_erosie*akker_masker
akker_erosie_c <- ifel(akker_erosie_hoog > 0.5, 0.5, gewas_erosie*akker_masker)

# 3. P-factor op akkers met KLE's
kle_p <- ifel(kle_fractie <= 0.20 & kle_fractie > 0, 1/exp(2.66*log10(kle_fractie*100)), 
              ifel(kle_fractie > 0.20, 0.03, 1))
# houtachtige KLE in grasland geven we dezelfde erosiegevoeligheid als struiken C-factor = 0,01 = de C-factor van gras --> hoeven we dus niet speciaal in rekening te brengen
# gras_kle_c <- gras_masker*(ecosysteem_erosie*(1 - kle_start) + 0.01*kle_start)

# grasstroken op akkers krijgen de C-factor van gras = 0,01, p-factor geldt op de rest van het perceel
akker_kle_cp <- akker_erosie_c*(kle_p*(1 - kle_fractie) + kle_fractie*0.01)

# 4. Aanvullende P-factor op akkers met hoge en zeer hoge erosiegevoeligheid
akker_erosie_p <- ifel(erosie_rast == "zeer hoog", 0.3155,
                       ifel(erosie_rast == "hoog" | erosie_rast == "hoog /C", 0.4018, 1))
akker_erosie_p_01 <- ifel(is.na(akker_erosie_p), 1, akker_erosie_p)*akker_masker
akker_erosie_cp <- akker_kle_cp*akker_erosie_p_01

# 5. C-factor voor andere ecosystemen dan akker bepalen
tbl_ecosysteem    <- deel_3_reclass_ecosysteem_erosie
reclass_ecosysteem <- tbl_ecosysteem %>% select(ecosysteemcode, c_factor) %>% as.matrix()
ecosysteem_erosie <- classify(x = ecosysteem, rcl = reclass_ecosysteem, others = 0)
ecosysteem_erosie_c <- ecosysteem_erosie*niet_akker_masker

# 6. Resultaat optellen en vermenigvuldigen met fysische geschiktheid (R*K*LS uit de RUSLE-vergelijking) --> resultaat in ton DS/100m2
cp_factor_totaal <- ecosysteem_erosie_c + akker_erosie_cp
start_erosie <- fysges_ton_ha/100*cp_factor_totaal

mapview(start_erosie)
```

# 3. Scenario 1: vermeden (risico op) bodemverlies
```{r rusle scen1}
ecosysteem <- tussenstap4_sc1
kle_fractie <- kle_fractie_gecorrigeerd_sc1

# 1. Maskers maken van akker/niet-akker

landbouw_codes_akker <- c(201, 202, 203, 204, 205, 210, 220, 230)

niet_akker_masker <- ifel(ecosysteem %in% landbouw_codes_akker, 0, 1)
akker_masker <- ifel(ecosysteem %in% landbouw_codes_akker, 1, 0)

# 2. C-factor op akkers bepalen

# maximumwaarde c-factor op percelen met een zeer hoge en hoge erosiegevoeligheid (rode en paarse percelen) is 0,5

akker_erosie_hoog <- akker_erosie_masker_01*gewas_erosie*akker_masker
akker_erosie_c <- ifel(akker_erosie_hoog > 0.5, 0.5, gewas_erosie*akker_masker)

# 3. P-factor op akkers met KLE's

kle_p <- ifel(kle_fractie <= 0.20 & kle_fractie > 0, 1/exp(2.66*log10(kle_fractie*100)), 
              ifel(kle_fractie > 0.20, 0.03, 1))

# grasstroken op akkers krijgen de C-factor van gras = 0,01, p-factor geldt op de rest van het perceel
akker_kle_cp <- akker_erosie_c*(kle_p*(1 - kle_fractie) + kle_fractie*0.01)

# 4. Aanvullende P-factor op akkers met hoge en zeer hoge erosiegevoeligheid

akker_erosie_p_01 <- ifel(is.na(akker_erosie_p), 1, akker_erosie_p)*akker_masker
akker_erosie_cp <- akker_kle_cp*akker_erosie_p_01

# 5. C-factor voor andere ecosystemen dan akker bepalen

ecosysteem_erosie_c <- ecosysteem_erosie*niet_akker_masker

# 6. Resultaat optellen en vermenigvuldigen met fysische geschiktheid (R*K*LS uit de RUSLE-vergelijking) --> resultaat in ton DS/100m2

cp_factor_totaal <- ecosysteem_erosie_c + akker_erosie_cp
scen1_erosie <- fysges_ton_ha/100*cp_factor_totaal

mapview(scen1_erosie)

# 7. Vermeden erosie = verschil tussen startkaart en erosie in het scenario

scen1_erosie_vermeden <- start_erosie - scen1_erosie
```

