---
title: "x10_kaarten_invest_bewerken"
author: "NARA"
output: html_document
date: "2026-03-13"
editor_options: 
  chunk_output_type: console
---

```{r packages, include=FALSE}
library(data.table)
library(sf)
library(terra)
library(dplyr)
library(tidyverse)
library(here)
library(readxl)
library(viridis)
library(mapview)
library(tools)     # Handig voor file_ext()
library(beepr)
library(leaflet) # Nodig voor colorFactor
library(exactextractr)
library(qgisprocess)


```

## 1. Data inladen en klaarmaken

De data zitten in een map "data" onder de folder van het `studiegebied` (rivierbeek, kleine_nete, dommel, herk_mombeek, ijzer, dijle). De folders van de studiegebieden zitten in de map scenarios, op hetzelfde niveau als het bestand `scenarios.Rproj`. Definieer in de eerste regel het studiegebied.

> | C:/R/NARA2026/nara2026-git
> |    `scenarios.Rproj`
> |    \|—– data
> |    \|—– src -\> `x10_kaarten_invest_bewerken.Rmd`

De volgende datasets worden gebruikt:

- ecosysteemkaart_zonderzee.tif -\> ecosysteemkaart schaal Vlaanderen, zonder de zee
- ecosysteem_2022.tif -\> schaal studiegebied
- Resultaten Investmodel seasonal water yield (schaal Vlaanderen):
  - L_bek_oost_2050\_.tif
  - L_bek_west_2050\_.tif
  - L_bek_oost_2020\_.tif
  - L_bek_west_2020\_.tif
  - QF_bek_oost_2020\_.tif
  - QF_bek_west_2020\_.tif
  - aet_bek_oost_2020\_.tif
  - aet_bek_west_2020\_.tif

## 2. Local recharge (infiltratie)

Huidige toestand en toestand 2050

```{r infiltratie}

ecosysteem <- rast("C:/GIS/NARA2026/invest/data/ecosysteemkaart_zonderzee.tif")


#////////////////////////////////////
# Infiltratie (local recharge)
#////////////////////////////////////

r_oost_2050 <- rast("C:/GIS/NARA2026/invest/outputs/swy_oost_2050/L_bek_oost_2050_.tif")
r_west_2050 <- rast("C:/GIS/NARA2026/invest/outputs/swy_west_2050/L_bek_west_2050_.tif")

r_oost_2020 <- rast("C:/GIS/NARA2026/invest/outputs/swy_oost_2020/L_bek_oost_2020_.tif")
r_west_2020 <- rast("C:/GIS/NARA2026/invest/outputs/swy_west_2020/L_bek_west_2020_.tif")

r_mosaic_2050 <- mosaic(r_oost_2050, r_west_2050, fun = "mean")
r_mosaic_2020 <- mosaic(r_oost_2020, r_west_2020, fun = "mean")


r_mosaic_2050 <- r_mosaic_2050 |>
  project(ecosysteem, method = "near") |>
  resample(ecosysteem, method = "near")

r_mosaic_2020 <- r_mosaic_2020 |>
  project(ecosysteem, method = "near") |>
  resample(ecosysteem, method = "near")

invest_L_2050 <- mask(r_mosaic_2050, ecosysteem) # mm/jaar
invest_L_2020 <- mask(r_mosaic_2020, ecosysteem) # mm/jaar


# writeRaster(invest_L_2020, str_c("C:/R/NARA2026/nara2026-git/scenarios/data/l_vl_2022.tif"))
# writeRaster(invest_L_2050, str_c("C:/R/NARA2026/nara2026-git/scenarios/data/l_vl_2050.tif"))

```

## 3. Quickflow (oppervlakkige afstroming)

```{r afstroming}

#////////////////////////////////////
# Afstroming (Quickflow)
#////////////////////////////////////

r_oost_2020 <- rast("C:/GIS/NARA2026/invest/outputs/swy_oost_2020/QF_bek_oost_2020_.tif")
r_west_2020 <- rast("C:/GIS/NARA2026/invest/outputs/swy_west_2020/QF_bek_west_2020_.tif")

r_mosaic_2020 <- mosaic(r_oost_2020, r_west_2020, fun = "mean")

r_mosaic_2020 <- r_mosaic_2020 |>
  project(ecosysteem, method = "near") |>
  resample(ecosysteem, method = "near")

invest_QF_2020 <- mask(r_mosaic_2020, ecosysteem) # mm/jaar


# writeRaster(invest_QF_2020, str_c("C:/R/NARA2026/nara2026-git/scenarios/data/qf_vl_2022.tif"))

```

## 4. Evapotranspiratie

```{r evapotranspiratie}

#////////////////////////////////////
# Evapotranspiratie (AET)
#////////////////////////////////////

r_oost_2020 <- rast("C:/GIS/NARA2026/invest/outputs/swy_oost_2020/intermediate_outputs/aet_bek_oost_2020_.tif")
r_west_2020 <- rast("C:/GIS/NARA2026/invest/outputs/swy_west_2020/intermediate_outputs/aet_bek_west_2020_.tif")

r_mosaic_2020 <- mosaic(r_oost_2020, r_west_2020, fun = "mean")

r_mosaic_2020 <- r_mosaic_2020 |>
  project(ecosysteem, method = "near") |>
  resample(ecosysteem, method = "near")

invest_AET_2020 <- mask(r_mosaic_2020, ecosysteem) # mm/jaar


# writeRaster(invest_AET_2020, str_c("C:/R/NARA2026/nara2026-git/scenarios/data/aet_vl_2022.tif"))
```

## 5. Kaarten maken per deelgebied

```{r studiegebied}

studiegebied <- "kleine_nete"

ecosysteem_2022 <- rast(str_c("C:/R/NARA2026/nara2026-git/scenarios/", studiegebied, "/data/ecosysteem_2022.tif"))


#//////////////////////////
# 1. Infiltratie
#//////////////////////////

# # Inladen invest_L_20xx
# invest_L_2020 <- rast("C:/R/NARA2026/nara2026-git/scenarios/data/l_vl_2022.tif")
invest_L_2050 <- rast("C:/R/NARA2026/nara2026-git/scenarios/data/l_vl_2050.tif")

L_gebied_2020 <- crop(invest_L_2020, ecosysteem_2022)
L_gebied_2020 <- mask(L_gebied_2020, ecosysteem_2022)

L_gebied_2050 <- crop(invest_L_2050, ecosysteem_2022)
L_gebied_2050 <- mask(L_gebied_2050, ecosysteem_2022)


writeRaster(L_gebied_2020, str_c("C:/R/NARA2026/nara2026-git/scenarios/", studiegebied, "/data/L_gebied_2020.tif"))

writeRaster(L_gebied_2050, str_c("C:/R/NARA2026/nara2026-git/scenarios/", studiegebied, "/data/L_gebied_2050.tif"))



#//////////////////////////
# 2. Afstroming
#//////////////////////////

QF_gebied_2020 <- crop(invest_QF_2020, ecosysteem_2022)
QF_gebied_2020 <- mask(QF_gebied_2020, ecosysteem_2022)

writeRaster(QF_gebied_2020, str_c("C:/R/NARA2026/nara2026-git/scenarios/", studiegebied, "/data/qf_2022.tif"))


#//////////////////////////
# 3. Evapotranspiratie
#//////////////////////////

AET_gebied_2020 <- crop(invest_AET_2020, ecosysteem_2022)
AET_gebied_2020 <- mask(AET_gebied_2020, ecosysteem_2022)

writeRaster(AET_gebied_2020, str_c("C:/R/NARA2026/nara2026-git/scenarios/", studiegebied, "/data/aet_2022.tif"))
```
