---
title: "x13_resultaten_berekenen_invest_swy"
author: "NARA"
output: html_document
date: "2026-03-13"
editor_options: 
  chunk_output_type: console
---

```{r packages, include=FALSE}
library(sf)
library(terra)
library(dplyr)
library(tidyverse)
library(readxl)
library(mapview)
library(tools)     # Handig voor file_ext()
library(reticulate)

# Inladen functie voor Investmodel
source("C:/R/NARA2026/nara2026-git/scenarios/src/investmodel_seasonal_water_yield.R")

```

Het script berekent de **infiltratie** (L, local recharge), **evapotranspiratie** (aet), **afstroming** (QF, quickflow), bijdrage aan het **basisdebiet** (B, baseflow) en de **cumulatieve bijdrage aan het basisdebiet** (B_sum) via het Investmodel [Seasonal Water Yield](https://storage.googleapis.com/releases.naturalcapitalproject.org/invest-userguide/latest/en/seasonal_water_yield.html). B geeft de bijdrage van elke cel aan het finale basisdebiet en B_sum geeft de hoeveel water die via een cel uiteindelijk in de rivier terechtkomt (trekt verdamping door lager gelegen vegetaties af).

In het tweede deel van het script wordt het effect van de infiltratiemaatregelen en dedrainagemaatregelen in beeld gebracht.

## 1. Data inladen en klaarmaken

De data zitten in een map "data" onder de folder van het `studiegebied` (rivierbeek, kleine_nete, dommel, herk_mombeek, ijzer, dijle). De folders van de studiegebieden zitten in de map scenarios, op hetzelfde niveau als het bestand `scenarios.Rproj`. Definieer in de eerste regel het studiegebied.

> | C:/R/NARA2026/nara2026-git
> |    `scenarios.Rproj`
> |    \|—– data
> |    \|—– studiegebied
> |          \|—– data -\>
> |          \|—– output -\> 
> |    \|—– src -\> `x13_resultaten_berekenen_invest_swy.Rmd`

## Deel 1 - Seasonal water yield

### 1. Run model

Het model wordt gerund voor de drie scenario's, met voor elk scenario een afzonderlijke run per maatregelenset (nieuwe natuur, infiltratiemaatregelen, KLE's en ontharding). Daarvoor moeten de juiste ecosysteemkaarten ingeladen worden en geven we de resultaten een aparte naam via het suffix-argument in de functie:

+--------------------------+----------------+---------------+----------------------------------+
| Scenario                 | maatregelenset | suffix        | ecosysteemkaart                  |
+==========================+================+===============+==================================+
| huidige toestand         | /              | 0             | ecosysteem_2022.tif              |
+--------------------------+----------------+---------------+----------------------------------+
| scenario 1               | nieuwe natuur  | sc1_nat       | tussenstap2_sc1.tif              |
+--------------------------+----------------+---------------+----------------------------------+
|                          | infiltratie    | sc1_inf       | tussenstap4_sc1.tif              |
+--------------------------+----------------+---------------+----------------------------------+
|                          | KLE            | sc1_kle       | tussenstap5_sc1.tif              |
+--------------------------+----------------+---------------+----------------------------------+
|                          | ontharding     | sc1_onth      | scen1_ecosysteem_finaal.tif      |
+--------------------------+----------------+---------------+----------------------------------+
| scenario 2               | nieuwe natuur  | sc2_nat       | tussenstap2_sc2.tif              |
+--------------------------+----------------+---------------+----------------------------------+
|                          | infiltratie    | sc2_inf       | tussenstap4_sc2.tif              |
+--------------------------+----------------+---------------+----------------------------------+
|                          | KLE            | sc2_kle       | tussenstap5_sc2.tif              |
+--------------------------+----------------+---------------+----------------------------------+
|                          | ontharding     | sc2_onth      | scen2_ecosysteem_finaal.tif      |
+--------------------------+----------------+---------------+----------------------------------+
| scenario 3 (gras of bos) | nieuwe natuur  | sc3_gras_nat  | tussenstap2_sc3.tif              |
+--------------------------+----------------+---------------+----------------------------------+
|                          | infiltratie    | sc3_gras_inf  | tussenstap4_sc3_gras.tif         |
+--------------------------+----------------+---------------+----------------------------------+
|                          | KLE            | sc3_gras_kle  | tussenstap5_sc3_gras.tif         |
+--------------------------+----------------+---------------+----------------------------------+
|                          | ontharding     | sc3_gras_onth | scen3_gras_ecosysteem_finaal.tif |
+--------------------------+----------------+---------------+----------------------------------+

#### 1. Hulpfunctie voor de selectie van de ecosysteemkaart

```{r hulpfunctie}

get_kaart_naam <- function(scen, maatr = NULL) {
  
  scen_str <- as.character(scen)
  
  # 1. Bij scenario "0" altijd direct de basiskaart teruggeven
  if (scen_str == "0") {
    return("ecosysteem_2022.tif")
  }
  
  # 2. Opzoektabel voor alle overige combinaties
  lookup_tbl <- tibble::tribble(
    ~scen,    ~maatr, ~kaart,
    "1",      "nat",  "tussenstap2_sc1.tif",
    "1",      "inf",  "tussenstap4_sc1.tif",
    "1",      "kle",  "tussenstap5_sc1.tif",
    "1",      "ont",  "scen1_ecosysteem_finaal.tif",
    "2",      "nat",  "tussenstap2_sc2.tif",
    "2",      "inf",  "tussenstap4_sc2.tif",
    "2",      "kle",  "tussenstap5_sc2.tif",
    "2",      "ont",  "scen2_ecosysteem_finaal.tif",
    "3_gras", "nat",  "tussenstap2_sc3.tif",
    "3_gras", "inf",  "tussenstap4_sc3_gras.tif",
    "3_gras", "kle",  "tussenstap5_sc3_gras.tif",
    "3_gras", "ont",  "scen3_gras_ecosysteem_finaal.tif",
    "3_bos",  "nat",  "tussenstap2_sc3.tif",
    "3_bos",  "inf",  "tussenstap4_sc3_bos.tif",
    "3_bos",  "kle",  "tussenstap5_sc3_bos.tif",
    "3_bos",  "ont",  "scen3_bos_ecosysteem_finaal.tif"
  )
  
  # Zoek de juiste kaart op
  res <- lookup_tbl %>% 
    filter(scen == scen_str & maatr == !!maatr) %>% 
    pull(kaart)
  
  # Foutmelding indien de combinatie niet bestaat
  if (length(res) == 0) {
    stop("Geen kaart gevonden voor combinatie scen = '", scen, "' en maatr = '", maatr, "'")
  }
  
  return(res)
}
```

#### 2. Modelrun

```{r swy}

# Kies het studiegebied

studiegebied <- "test"

# Kies het scenario (0, 1, 2, 3_gras, 3_bos)
scen <- "0"
  
# Kies de maatregel (nat, inf, kle, onth)
maatr <- "inf"


#//////////////////////////////////////////////////////////////
# Automatisch
#//////////////////////////////////////////////////////////////

kaart <- get_kaart_naam(scen = scen, maatr = maatr)


# Suffix voor naamgeving resultaten (-> B_suffix, L_suffix, ...)

suffix <- if_else(scen == "0", "", str_c("sc", scen, "_", maatr))


#//////////////////////////////////////////////////////////////
# Voer de functie uit om L, B, aet, B_sum en QF te berekenen
#//////////////////////////////////////////////////////////////

# De resultaten worden weggeschreven naar de folder "C:/GIS/NARA2026/invest/R/outputs/studiegebied"

run_invest_swy(studiegebied = studiegebied, kaart = kaart, suffix = suffix)

```

### 2. Modeloutputs in environment laden

```{r modeloutputs}

# aet <- rast(str_c("C:/GIS/NARA2026/invest/R/outputs/", studiegebied, "/aet_", suffix, ".tif"))

# baseflow <- rast(str_c("C:/GIS/NARA2026/invest/R/outputs/", studiegebied, "/B_", suffix, ".tif"))

# bsum <- rast(str_c("C:/GIS/NARA2026/invest/R/outputs/", studiegebied, "/B_sum_", suffix, ".tif"))

# recharge <- rast(str_c("C:/GIS/NARA2026/invest/R/outputs/", studiegebied, "/L_", suffix, ".tif"))

quickflow <- rast(str_c("C:/GIS/NARA2026/invest/R/outputs/", studiegebied, "/QF_", suffix, ".tif"))

```

## Deel 2 - Infiltratie & dedrainage

Na plaatsing van dedrainage- en infiltratiemaatregelen bevat de ecosysteemkaart (tussenstap4_sc1/2/3) codes voor **infiltratie** (210), **dedrainage** (220) en de **combinatie** van beide maatregelen (230).

We maken eerst aparte rasterlagen voor infiltratie en dedrainage en berekenen vervolgens het effect van beide maatregelen afzonderlijk.

```{r infiltratie_dedrainage_cellen}

# Kies het scenario (opgelet: moet hetzelfde scenario zijn als in Investmodel)
tussenstap4 <- if_else(grepl("tussenstap4", kaart), kaart, "alleen voor tussenstap4")

cellen_infilt <- ifel(tussenstap4 %in% c(210, 230), 1, NA) # Cellen die afstromen naar infiltratiepoelen

# cellen_dedrain <- ifel(tussenstap4 %in% c(220, 230), 1, NA)

```

### 1. Infiltratie

```{r infiltratie}

# Volume (m³) afstroming per cel per jaar: qf staat in mm -> omzetten naar m & vermenigvuldigen met opp. cel (100 m²)
qf_afstroom <- cellen_infilt * (quickflow/1000) * 100 # mm/cel

# Extra infiltratie in m³: vermenigvuldig afstroming met opvangefficiëntie (0.7)
extra_infiltratie <- round(0.7 * pull(global(qf_afstroom, fun = "sum", na.rm = TRUE)), 0)

# Infiltratie gebied zonder maatregelen
infiltratie_gebied <- round(pull(global(recharge, fun = "sum", na.rm = TRUE))/1000 * 100, 0)

# Totale infiltratie met maatregelen
infiltratie_totaal <- infiltratie_gebied + extra_infiltratie

# Kaart totale infiltratie
infiltratie_totaal_r <- ifel(!is.na(cellen_infilt), recharge + 0.7 * quickflow, recharge)


# Optioneel: extra infiltratie als % van iniltratieverliezen tegen 2050
# totale_infiltratie_gebied_2020 <- round(pull(global(L_gebied_2020, fun = "sum", na.rm = TRUE))/1000 * 100, 0) # Zie berekening_infiltratie.R

# totale_infiltratie_gebied_2050 <- round(pull(global(L_gebied_2050, fun = "sum", na.rm = TRUE))/1000 * 100, 0) # Zie berekening_infiltratie.R
# 
# infiltratieverlies_gebied <- (totale_infiltratie_gebied_2020 - totale_infiltratie_gebied_2050)
# 
# extra_infilt_pct <- 100 * extra_infiltratie / infiltratieverlies_gebied

```

### 2. Dedrainage

Het effect van dedrainage wordt berekend in het script van de plaatsing van dedrainagemaatregelen (`08b_landbouw_drainage.Rmd`).

## Grafieken

Compilatie van de scenario's en maatregelen.

```{r grafieken}


# ==============================================================================
# 1. RASTERS INLEZEN EN SOM BEREKENEN
# ==============================================================================
pad_folder <- str_c("C:/GIS/NARA2026/invest/R/outputs/", studiegebied)
tif_bestanden <- list.files(pad_folder, pattern = "\\.tif$", full.names = TRUE)

df_raw <- map_df(tif_bestanden, function(f) {
  r <- rast(f)
  naam <- tools::file_path_sans_ext(basename(f))
  som_waarde <- global(r, "sum", na.rm = TRUE)[[1]]
  tibble(bestand = naam, som = som_waarde)
})

# ==============================================================================
# 2. BESTANDSNAAM SPLITSEN NAAR DATAFRAME & VOLGORDES VASTLEGGEN
# ==============================================================================
maatregelen <- c("nat", "inf", "kle", "onth")
scenarios   <- c("sc1", "sc2", "sc3_gras", "sc3_bos")

df_clean <- df_raw %>%
  mutate(
    # Bepaal maatregel
    maatregel = map_chr(bestand, ~ {
      m <- maatregelen[str_detect(.x, paste0("_", maatregelen, "$"))]
      if (length(m) > 0) m else "referentie"
    }),
    # Bepaal scenario
    scenario = map_chr(bestand, ~ {
      s <- scenarios[str_detect(.x, paste0("_", scenarios, "(_|$)"))]
      if (length(s) > 0) s else "referentie"
    }),
    # Bepaal variabele (stript scenario en maatregel uit de naam)
    variabele = str_remove(bestand, paste0("_(", paste(scenarios, collapse="|"), ").*")),
    variabele = str_remove(variabele, paste0("_(", paste(maatregelen, collapse="|"), ")$"))
  ) %>%
  select(variabele, scenario, maatregel, som)

# Volgordes vastleggen via factors
scenario_niveaus  <- c("referentie", "sc1", "sc2", "sc3_gras", "sc3_bos")
maatregel_niveaus <- c("referentie", "nat", "inf", "kle", "onth")

df_clean <- df_clean %>%
  mutate(
    scenario  = factor(scenario, levels = scenario_niveaus),
    maatregel = factor(maatregel, levels = maatregel_niveaus)
  )


# ==============================================================================
# 3. TYPE 1 GRAFIEKEN: ABSOLUTE SOMMEN PER VARIABELE
# ==============================================================================
variabelen <- unique(df_clean$variabele)

for (v in variabelen) {
  df_var <- df_clean %>% filter(variabele == v)
  
  p1 <- ggplot(df_var, aes(x = scenario, y = som, fill = maatregel)) +
    geom_col(position = position_dodge(preserve = "single"), color = "black", width = 0.7) +
    labs(
      title = paste("Absolute waarden -", v),
      x = "Scenario",
      y = "Som van rasterwaarden",
      fill = "Maatregel"
    ) +
    theme_minimal() +
    theme(
      panel.grid.major.x = element_blank(),
      plot.title = element_text(face = "bold", size = 14)
    )
  
  print(p1)
  # ggsave(paste0("grafiek_absoluut_", v, ".png"), p1, width = 8, height = 5)
}

# ==============================================================================
# 4. TYPE 2 GRAFIEKEN: STAPSGEWIJZE VERSCHILLEN
# ==============================================================================
# Bereken de stapsgewijze verschillen binnen elk scenario
df_diff <- df_clean %>%
  filter(scenario != "referentie") %>%
  left_join(
    df_clean %>% filter(scenario == "referentie") %>% select(variabele, som_ref = som),
    by = "variabele"
  ) %>%
  group_by(variabele, scenario) %>%
  mutate(
    val_nat  = som[maatregel == "nat"],
    val_inf  = som[maatregel == "inf"],
    val_kle  = som[maatregel == "kle"],
    val_onth = som[maatregel == "onth"],
    verschil = case_when(
      maatregel == "nat"  ~ val_nat - som_ref,
      maatregel == "inf"  ~ val_inf - val_nat,
      maatregel == "kle"  ~ val_kle - val_inf,
      maatregel == "onth" ~ val_onth - val_kle,
      TRUE ~ NA_real_
    )
  ) %>%
  ungroup() %>%
  mutate(
    scenario = factor(scenario, levels = c("sc1", "sc2", "sc3_gras", "sc3_bos")),
    maatregel = factor(maatregel, levels = c("nat", "inf", "kle", "onth"))
  )

for (v in variabelen) {
  df_diff_var <- df_diff %>% filter(variabele == v)
  
  p2 <- ggplot(df_diff_var, aes(x = scenario, y = verschil, fill = maatregel)) +
    geom_col(position = position_dodge(preserve = "single"), color = "black", width = 0.7) +
    geom_hline(yintercept = 0, linetype = "dashed", color = "gray40") +
    labs(
      title = paste("Stapsgewijze verschillen -", v),
      subtitle = "nat - ref | inf - nat | kle - inf | onth - kle",
      x = "Scenario",
      y = "Verschil in rasterwaarden",
      fill = "Maatregel"
    ) +
    theme_minimal() +
    theme(
      panel.grid.major.x = element_blank(),
      plot.title = element_text(face = "bold", size = 14)
    )
  
  print(p2)
  # ggsave(paste0("grafiek_verschil_", v, ".png"), p2, width = 8, height = 5)
}
```
