---
title: "x14_resultaten_berekenen_invest_ndr"
author: "NARA"
output: html_document
date: "2026-03-13"
editor_options: 
  chunk_output_type: console
---

```{r packages, include=FALSE}
library(sf)
library(terra)
library(dplyr)
library(tidyverse)
library(readxl)
library(mapview)
library(tools)     # Handig voor file_ext()
library(reticulate)
library(furrr)
library(scales)

# Inladen functie voor Investmodel
source("C:/R/NARA2026/nara2026-git/scenarios/src/investmodel_nutrient_delivery_ratio.R")

```

Het script berekent de totale **export en retentie van stikstof en fosfor** in het gebied op basis van het InVestmodel [Nutrient Delivery Ratio](https://storage.googleapis.com/releases.naturalcapitalproject.org/invest-userguide/latest/en/ndr.html).

## 1. Data inladen en klaarmaken

De data zitten in een map "data" onder de folder van het `studiegebied` (rivierbeek, kleine_nete, dommel, herk_mombeek, ijzer, dijle). De folders van de studiegebieden zitten in de map scenarios, op hetzelfde niveau als het bestand `scenarios.Rproj`. Definieer in de eerste regel het studiegebied.

> | C:/R/NARA2026/nara2026-git
> |    `scenarios.Rproj`
> |    \|—– data
> |    \|—– studiegebied
> |          \|—– data -\>
> |          \|—– output -\>
> |    \|—– src -\> `x14_resultaten_berekenen_invest_ndr.Rmd`

## Berekening Nutrient Delivery Ratio

Het model wordt gerund voor de drie scenario's, met voor elk scenario een afzonderlijke run per maatregelenset (nieuwe natuur, infiltratiemaatregelen, KLE's en ontharding). Daarvoor moeten de juiste ecosysteemkaarten ingeladen worden en geven we de resultaten een aparte naam via het suffix-argument in de functie.

Nieuwe KLE's worden pas in tussenstap 5 ingevoegd, maar ook in de huidige toestand zijn er al KLE's aanwezig. De huidige KLE's worden toegevoegd aan de startkaart (ecosysteem_2022) en tussenstap 2 en 4 -\> aangepaste kaarten zijn ecosysteem_2022_upd, tussenstap2_sc1_kle en tussenstap4_sc1_kle (zie script compilatie).

| Scenario | maatregelenset | suffix | ecosysteemkaart |
|------------------|------------------|------------------|-------------------|
| huidige toestand | / | 0 | ecosysteem_2022_upd.tif |
| scenario 1 | nieuwe natuur | sc1_nat | tussenstap2_sc1_kle.tif |
|  | infiltratie | sc1_inf | tussenstap4_sc1_kle.tif |
|  | KLE | sc1_kle | tussenstap5_sc1.tif |
|  | ontharding | sc1_onth | scen1_ecosysteem_finaal.tif |
| scenario 2 | nieuwe natuur | sc2_nat | tussenstap2_sc2_kle.tif |
|  | infiltratie | sc2_inf | tussenstap4_sc2_kle.tif |
|  | KLE | sc2_kle | tussenstap5_sc2.tif |
|  | ontharding | sc2_onth | scen2_ecosysteem_finaal.tif |
| scenario 3 (gras of bos) | nieuwe natuur | sc3_gras_nat | tussenstap2_sc3_kle.tif |
|  | infiltratie | sc3_gras_inf | tussenstap4_sc3_gras_kle.tif |
|  | KLE | sc3_gras_kle | tussenstap5_sc3_gras.tif |
|  | ontharding | sc3_gras_onth | scen3_gras_ecosysteem_finaal.tif |

```{r}

# De resultaten worden weggeschreven naar de folder "C:/GIS/NARA2026/invest/R/outputs/studiegebied/NDR". Elke run heeft een eigen folder met als naam de suffix van de modelrun. 

#/////////////////////////////////////////////////////////////
# Stap 0: Kies het studiegebied en het aantal cores
#/////////////////////////////////////////////////////////////

studiegebied   <- "herk_mombeek"
aantal_workers <- 4  # Pas aan op basis van beschikbaar RAM-geheugen

plan(multisession, workers = aantal_workers)


#/////////////////////////////////////////////////////////////
# Stap 1: opbouw tabel met scenarionamen
#/////////////////////////////////////////////////////////////

get_kaart_naam <- function(scen, maatr = NULL) {
  scen_str <- as.character(scen)
  if (scen_str == "0") return("ecosysteem_2022_upd.tif")
  
  lookup_tbl <- tibble::tribble(
    ~scen,    ~maatr, ~kaart,
    "1",      "nat",  "tussenstap2_sc1_kle.tif",
    "1",      "inf",  "tussenstap4_sc1_kle.tif",
    "1",      "kle",  "tussenstap5_sc1.tif",
    "1",      "ont",  "scen1_ecosysteem_finaal.tif",
    "2",      "nat",  "tussenstap2_sc2_kle.tif",
    "2",      "inf",  "tussenstap4_sc2_kle.tif",
    "2",      "kle",  "tussenstap5_sc2.tif",
    "2",      "ont",  "scen2_ecosysteem_finaal.tif",
    "3_gras", "nat",  "tussenstap2_sc3_kle.tif",
    "3_gras", "inf",  "tussenstap4_sc3_gras_kle.tif",
    "3_gras", "kle",  "tussenstap5_sc3_gras.tif",
    "3_gras", "ont",  "scen3_gras_ecosysteem_finaal.tif",
    "3_bos",  "nat",  "tussenstap2_sc3_kle.tif",
    "3_bos",  "inf",  "tussenstap4_sc3_bos_kle.tif",
    "3_bos",  "kle",  "tussenstap5_sc3_bos.tif",
    "3_bos",  "ont",  "scen3_bos_ecosysteem_finaal.tif",
    "3_75",   "nat",  "tussenstap2_sc3_kle.tif",
    "3_75",   "inf",  "tussenstap4_sc3_75_kle.tif",
    "3_75",   "kle",  "tussenstap5_sc3_75.tif",
    "3_75",   "ont",  "scen3_75_ecosysteem_finaal.tif",
  )
  
  res <- lookup_tbl %>% filter(scen == scen_str & maatr == !!maatr) %>% pull(kaart)
  if (length(res) == 0) stop("Geen kaart gevonden voor combinatie.")
  return(res)
}

runs_tbl <- tibble::tribble(
  ~scen,    ~maatr,
  "0",      NA_character_,
  "1",      "nat",
  "1",      "inf",
  "1",      "kle",
  "1",      "ont",
  "2",      "nat",
  "2",      "inf",
  "2",      "kle",
  "2",      "ont",
  "3_gras", "nat",
  "3_gras", "inf",
  "3_gras", "kle",
  "3_gras", "ont",
  "3_bos",  "nat",
  "3_bos",  "inf",
  "3_bos",  "kle",
  "3_bos",  "ont",
  "3_75",   "nat",
  "3_75",   "inf",
  "3_75",   "kle",
  "3_75",   "ont",
)

scenarios_dir  <- file.path("C:/R/NARA2026/nara2026-git/scenarios", studiegebied, "output")
workspace_path <- file.path("C:/GIS/NARA2026/invest/R/outputs", studiegebied, "NDR")


#/////////////////////////////////////////////////////////////
# Stap 2: Run model voor verschillende scenario's
#/////////////////////////////////////////////////////////////

# future_pmap -> parallelle runs

resultaten_tbl <- future_pmap_dfr(runs_tbl, function(scen, maatr) {
  
  kaart  <- get_kaart_naam(scen = scen, maatr = maatr)
  suffix <- if_else(scen == "0", "", str_c("sc", scen, "_", maatr))
  
  folder_naam <- if (nchar(suffix) > 0) suffix else "referentie"
  target_dir  <- file.path(workspace_path, folder_naam)
  path_lulc   <- file.path(scenarios_dir, kaart)
  
  # Check 1: Bestaan de outputs al in de subfolder?
  bestaande_tifs <- if (dir.exists(target_dir)) list.files(target_dir, pattern = "\\.tif$") else character(0)
  if (length(bestaande_tifs) >= 5) {
    return(tibble(scen = scen, maatr = coalesce(maatr, "-"), kaart = kaart, status = "Reeds verwerkt"))
  }
  
  # Check 2: Is de ecosysteemkaart aanwezig?
  if (!file.exists(path_lulc)) {
    return(tibble(scen = scen, maatr = coalesce(maatr, "-"), kaart = kaart, status = "Kaart ontbreekt"))
  }
  
  # Run InVEST
  status_run <- tryCatch({
    run_invest_ndr(studiegebied = studiegebied, kaart = kaart, suffix = suffix)
    "Succesvol uitgevoerd"
  }, error = function(e) {
    paste("Fout:", e$message)
  })
  
  return(tibble(scen = scen, maatr = coalesce(maatr, "-"), kaart = kaart, status = status_run))
}, .options = furrr_options(seed = TRUE))

plan(sequential)


# Rapport met overzicht resultaten

cat("\n\n", str_dup("=", 65), "\n", sep = "")
cat("  EINDRAPPORT BATCH-RUN | Studiegebied:", studiegebied, "\n")
cat(str_dup("=", 65), "\n\n", sep = "")
print(resultaten_tbl, n = Inf)
```

## Deel 1 - Volledig studiegebied

### 1. Data compileren

```{r automatisch}

# Paden instellen
scenarios_dir <- file.path("C:/R/NARA2026/nara2026-git/scenarios", studiegebied, "output")
pad_folder    <- file.path("C:/GIS/NARA2026/invest/R/outputs", studiegebied, "NDR")


# ==============================================================================
# 1. RASTERS INLEZEN EN BASIS-SOM BEREKENEN
# ==============================================================================
tif_bestanden <- list.files(pad_folder, pattern = "\\.tif$", full.names = TRUE, recursive = TRUE)
tif_bestanden <- tif_bestanden[grepl("^(n_total_export|p_surface_export)", basename(tif_bestanden))] 


df_raw <- map_df(tif_bestanden, function(f) {
  r <- rast(f)
  # Knip het raster eerst grofweg bij op de 'extent' van het voedingsgebied
  r_crop <- crop(r, ext(r_voeding))
  r_voeding_aligned <- resample(r_voeding, r_crop, method = "near")
  r_mask <- mask(r_crop, r_voeding_aligned)
  naam <- tools::file_path_sans_ext(basename(f))
  som_waarde <- global(r_mask, "sum", na.rm = TRUE)[[1]]
  tibble(bestand = naam, som = som_waarde)
})

# ==============================================================================
# 2. DATAFRAME STRUCTUREREN
# ==============================================================================
maatregelen      <- c("nat", "inf", "kle", "onth", "ont")
scenarios_labels <- c("sc1", "sc2", "sc3_gras", "sc3_bos", "sc3_75")

df_clean <- df_raw %>%
  mutate(
    bestand = str_replace(bestand, "_ont$", "_onth"),
    # Maatregel bepalen
    maatregel = map_chr(bestand, ~ {
      m <- maatregelen[str_detect(.x, paste0("_", maatregelen, "$"))]
      if (length(m) > 0) m[1] else "referentie"
    }),
    maatregel = if_else(maatregel == "ont", "onth", maatregel),
    
    # Scenario bepalen
    scenario = map_chr(bestand, ~ {
      s <- scenarios_labels[str_detect(.x, paste0("_", scenarios_labels, "(_|$)"))]
      if (length(s) > 0) s else "referentie"
    }),
    
    # Variabele bepalen
    variabele = str_remove(bestand, paste0("_(", paste(scenarios_labels, collapse="|"), ").*")),
    variabele = str_remove(variabele, paste0("_(", paste(maatregelen, collapse="|"), ")$"))
  ) %>%
  select(variabele, scenario, maatregel, som)

# Volgordes vastleggen via factors
df_clean <- df_clean %>%
  mutate(
    scenario  = factor(scenario, levels = c("referentie", "sc1", "sc2", "sc3_gras", "sc3_bos", "sc3_75")),
    maatregel = factor(maatregel, levels = c("referentie", "nat", "inf", "kle", "onth"))
  )


```

### 2. Grafieken

#### a) Staafdiagrammen

```{r grafieken}

# ==============================================================================
# 3. TYPE 1 GRAFIEKEN: ABSOLUTE SOMMEN PER VARIABELE
# ==============================================================================
variabelen <- unique(df_clean$variabele)


for (v in variabelen) {
  df_var <- df_clean %>% filter(variabele == v)
  
  p1 <- ggplot(df_var, aes(x = scenario, y = som, fill = maatregel)) +
    geom_col(position = position_dodge(preserve = "single"), color = "black", width = 0.7) +
    labs(
      title = paste("Absolute waarden -", v),
      x = "Scenario",
      y = "Som van rasterwaarden",
      fill = "Maatregel"
    ) +
    # coord_cartesian(ylim = c(1000000000, NA)) +
    theme_minimal() +
    theme(
      panel.grid.major.x = element_blank(),
      plot.title = element_text(face = "bold", size = 14)
    )
  
  print(p1)
  # ggsave(paste0("grafiek_absoluut_", v, ".png"), p1, width = 8, height = 5)
}

# ==============================================================================
# 4. TYPE 2 GRAFIEKEN: STAPSGEWIJZE VERSCHILLEN
# ==============================================================================

# 4a. Referentiewaarden isoleren per variabele
df_ref <- df_clean %>%
  filter(scenario == "referentie") %>%
  select(variabele, referentie = som)

# 4b. Data van scenario's omzetten naar breed formaat en referentie koppelen
df_wide <- df_clean %>%
  filter(scenario != "referentie") %>%
  pivot_wider(
    names_from = maatregel,
    values_from = som
  ) %>%
  left_join(df_ref, by = "variabele")

# Garandeer dat alle verwachte maatregelkolommen bestaan (ook bij ontbrekende data)
for (col in c("nat", "inf", "kle", "onth")) {
  if (!col %in% names(df_wide)) df_wide[[col]] <- NA_real_
}

# 4c. Bereken de stapsgewijze verschillen
df_diff <- df_wide %>%
  mutate(
    diff_nat  = nat - referentie,
    diff_inf  = inf - nat,
    diff_kle  = kle - inf,
    diff_onth = onth - kle
  ) %>%
  select(variabele, scenario, nat = diff_nat, inf = diff_inf, kle = diff_kle, onth = diff_onth) %>%
  
  # 4d. Omzetten naar lang formaat voor ggplot
  pivot_longer(
    cols = c("nat", "inf", "kle", "onth"),
    names_to = "maatregel",
    values_to = "verschil"
  ) %>%
  mutate(
    scenario  = factor(scenario, levels = c("sc1", "sc2", "sc3_gras", "sc3_bos", "sc3_75")),
    maatregel = factor(maatregel, levels = c("nat", "inf", "kle", "onth"))
  )

# 4e. Grafieken genereren
for (v in variabelen) {
  df_diff_var <- df_diff %>% filter(variabele == v & !is.na(verschil))
  
  p2 <- ggplot(df_diff_var, aes(x = scenario, y = verschil, fill = maatregel)) +
    geom_col(position = position_dodge(preserve = "single"), color = "black", width = 0.7) +
    geom_hline(yintercept = 0, linetype = "dashed", color = "gray40") +
    labs(
      title = paste("Stapsgewijze verschillen -", v),
      subtitle = "nat - ref | inf - nat | kle - inf | onth - kle",
      x = "Scenario",
      y = "Verschil in rasterwaarden",
      fill = "Maatregel"
    ) +
    theme_minimal() +
    theme(
      panel.grid.major.x = element_blank(),
      plot.title = element_text(face = "bold", size = 14)
    )
  
  print(p2)
  ggsave(paste0("grafiek_verschil_", v, ".png"), p2, width = 8, height = 5)
}

```

#### b) Lijnen

```{r}

var <- "n_total_export" # n_total_export of p_surface_export

# ------------------------------------------------------------
# 1. data selecteren
# ------------------------------------------------------------

p_data <- df_clean %>%
  filter(variabele == var) %>%
  mutate(
    maatregel = factor(
      maatregel,
      levels = c("referentie", "nat", "inf", "kle", "onth")
    )
  ) %>%
  arrange(scenario, maatregel)


# ------------------------------------------------------------
# 2. Referentiewaarde apart nemen
# ------------------------------------------------------------

ref_data <- p_data %>%
  filter(
    scenario == "referentie",
    maatregel == "referentie"
  ) %>%
  select(maatregel, som)


# ------------------------------------------------------------
# 3. Scenario's selecteren
#    (alles behalve de referentie)
# ------------------------------------------------------------

scenario_data <- p_data %>%
  filter(scenario != "referentie")


# ------------------------------------------------------------
# 4. Referentiewaarde toevoegen aan elk scenario
# ------------------------------------------------------------

ref_per_scenario <- scenario_data %>%
  distinct(scenario) %>%
  crossing(ref_data)


# ------------------------------------------------------------
# 5. Alles samenvoegen
# ------------------------------------------------------------

p_plot <- bind_rows(
  ref_per_scenario,
  scenario_data
) %>%
  arrange(scenario, maatregel)


# ------------------------------------------------------------
# 6. Verschil met vorige maatregel berekenen
# ------------------------------------------------------------

p_plot <- p_plot %>%
  group_by(scenario) %>%
  arrange(maatregel, .by_group = TRUE) %>%
  mutate(
    verschil = som - lag(som),
    
    verschil_label = case_when(
      is.na(verschil) ~ "",
      verschil >= 0 ~ paste0(
        "+",
        number(
          verschil / 1e6,
          accuracy = 0.01,
          decimal.mark = ","
        ),
        " mln"
      ),
      TRUE ~ paste0(
        number(
          verschil / 1e6,
          accuracy = 0.01,
          decimal.mark = ","
        ),
        " mln"
      )
    )
  ) %>%
  ungroup()


# percentuele weergave tov referentie
p_plot_pct <- p_plot %>%
  group_by(scenario) %>%
  mutate(
    referentie_som = som[maatregel == "referentie"],
    relatieve_waarde = som / referentie_som
  ) %>%
  ungroup()



# ------------------------------------------------------------
# 7. Plot
# ------------------------------------------------------------

ggplot(
  p_plot_pct,
  aes(
    x = maatregel,
    y = relatieve_waarde,
    group = scenario,
    colour = scenario
  )
) +
  
  # Lijnen: nu ook van referentie naar nat
  geom_line(
    linewidth = 1
  ) +
  
  # Punten van de scenario's
  geom_point(
    data = p_plot_pct %>%
      filter(maatregel != "referentie"),
    size = 3
  ) +
  
  # Referentiescenario: één gemeenschappelijk punt
  geom_point(
    data = p_plot_pct %>%
      filter(maatregel == "referentie") %>%
      distinct(maatregel, relatieve_waarde),
    aes(
      x = maatregel,
      y = relatieve_waarde
    ),
    inherit.aes = FALSE,
    colour = "firebrick2",
    size = 3.5
  ) +
  labs(
    x = "Maatregel",
    y = paste0("% ", var, " tov referentie"),
    colour = "Scenario"
  ) +
  scale_colour_manual(
    values = c(
      "sc1" = "yellow2",
      "sc2" = "dodgerblue",
      "sc3_gras" = "yellowgreen",
      "sc3_bos" = "darkgreen",
      "sc3_75" = "dodgerblue4"
    )
  ) +
  scale_y_continuous(labels=scales::percent) +
  theme_minimal(base_size = 13) +
  theme(panel.grid.minor = element_blank()) +
  theme(legend.position = "bottom",
        legend.title = element_blank(),
        legend.text = element_text(size = 18)) +
  theme(axis.text = element_text(size = 18),
        axis.title.x = element_blank(),
        axis.title.y = element_text(size = 18))
```

## Deel 2 - Voedingsgebieden

### 1. Data compileren

```{r}

# Paden instellen
scenarios_dir <- file.path("C:/R/NARA2026/nara2026-git/scenarios", studiegebied, "output")
pad_folder    <- file.path("C:/GIS/NARA2026/invest/R/outputs", studiegebied, "NDR")

pad_voedingsgebied <- file.path("C:/R/NARA2026/nara2026-git/scenarios", studiegebied, "data/voedingsgebied_combi.tif") 
r_voeding          <- rast(pad_voedingsgebied)

r_voeding <- ifel(!is.na(r_voeding), 1, NA)

# ==============================================================================
# 1. RASTERS INLEZEN EN BASIS-SOM BEREKENEN
# ==============================================================================
tif_bestanden <- list.files(pad_folder, pattern = "\\.tif$", full.names = TRUE, recursive = TRUE)
tif_bestanden <- tif_bestanden[grepl("^(n_total_export|p_surface_export)", basename(tif_bestanden))] 

df_raw <- map_df(tif_bestanden, function(f) {
  r <- rast(f)
  naam <- tools::file_path_sans_ext(basename(f))
  som_waarde <- global(r, "sum", na.rm = TRUE)[[1]]
  tibble(bestand = naam, som = som_waarde)
})



# ==============================================================================
# 2. DATAFRAME STRUCTUREREN
# ==============================================================================
maatregelen      <- c("nat", "inf", "kle", "onth", "ont")
scenarios_labels <- c("sc1", "sc2", "sc3_gras", "sc3_bos", "sc3_75")

df_clean <- df_raw %>%
  mutate(
    bestand = str_replace(bestand, "_ont$", "_onth"),
    # Maatregel bepalen
    maatregel = map_chr(bestand, ~ {
      m <- maatregelen[str_detect(.x, paste0("_", maatregelen, "$"))]
      if (length(m) > 0) m[1] else "referentie"
    }),
    maatregel = if_else(maatregel == "ont", "onth", maatregel),
    
    # Scenario bepalen
    scenario = map_chr(bestand, ~ {
      s <- scenarios_labels[str_detect(.x, paste0("_", scenarios_labels, "(_|$)"))]
      if (length(s) > 0) s else "referentie"
    }),
    
    # Variabele bepalen
    variabele = str_remove(bestand, paste0("_(", paste(scenarios_labels, collapse="|"), ").*")),
    variabele = str_remove(variabele, paste0("_(", paste(maatregelen, collapse="|"), ")$"))
  ) %>%
  select(variabele, scenario, maatregel, som)

# Volgordes vastleggen via factors
df_clean <- df_clean %>%
  mutate(
    scenario  = factor(scenario, levels = c("referentie", "sc1", "sc2", "sc3_gras", "sc3_bos", "sc3_75")),
    maatregel = factor(maatregel, levels = c("referentie", "nat", "inf", "kle", "onth"))
  )

```

### 2. Grafieken

#### a) Lijnen

```{r}

var <- "n_total_export" # n_total_export of p_surface_export

# ------------------------------------------------------------
# 1. data selecteren
# ------------------------------------------------------------

p_data <- df_clean %>%
  filter(variabele == var) %>%
  mutate(
    maatregel = factor(
      maatregel,
      levels = c("referentie", "nat", "inf", "kle", "onth")
    )
  ) %>%
  arrange(scenario, maatregel)


# ------------------------------------------------------------
# 2. Referentiewaarde apart nemen
# ------------------------------------------------------------

ref_data <- p_data %>%
  filter(
    scenario == "referentie",
    maatregel == "referentie"
  ) %>%
  select(maatregel, som)


# ------------------------------------------------------------
# 3. Scenario's selecteren
#    (alles behalve de referentie)
# ------------------------------------------------------------

scenario_data <- p_data %>%
  filter(scenario != "referentie")


# ------------------------------------------------------------
# 4. Referentiewaarde toevoegen aan elk scenario
# ------------------------------------------------------------

ref_per_scenario <- scenario_data %>%
  distinct(scenario) %>%
  crossing(ref_data)


# ------------------------------------------------------------
# 5. Alles samenvoegen
# ------------------------------------------------------------

p_plot <- bind_rows(
  ref_per_scenario,
  scenario_data
) %>%
  arrange(scenario, maatregel)


# ------------------------------------------------------------
# 6. Verschil met vorige maatregel berekenen
# ------------------------------------------------------------

p_plot <- p_plot %>%
  group_by(scenario) %>%
  arrange(maatregel, .by_group = TRUE) %>%
  mutate(
    verschil = som - lag(som),
    
    verschil_label = case_when(
      is.na(verschil) ~ "",
      verschil >= 0 ~ paste0(
        "+",
        number(
          verschil / 1e6,
          accuracy = 0.01,
          decimal.mark = ","
        ),
        " mln"
      ),
      TRUE ~ paste0(
        number(
          verschil / 1e6,
          accuracy = 0.01,
          decimal.mark = ","
        ),
        " mln"
      )
    )
  ) %>%
  ungroup()


# percentuele weergave tov referentie
p_plot_pct <- p_plot %>%
  group_by(scenario) %>%
  mutate(
    referentie_som = som[maatregel == "referentie"],
    relatieve_waarde = som / referentie_som
  ) %>%
  ungroup()



# ------------------------------------------------------------
# 7. Plot
# ------------------------------------------------------------

ggplot(
  p_plot_pct,
  aes(
    x = maatregel,
    y = relatieve_waarde,
    group = scenario,
    colour = scenario
  )
) +
  
  # Lijnen: nu ook van referentie naar nat
  geom_line(
    linewidth = 1
  ) +
  
  # Punten van de scenario's
  geom_point(
    data = p_plot_pct %>%
      filter(maatregel != "referentie"),
    size = 3
  ) +
  
  # Referentiescenario: één gemeenschappelijk punt
  geom_point(
    data = p_plot_pct %>%
      filter(maatregel == "referentie") %>%
      distinct(maatregel, relatieve_waarde),
    aes(
      x = maatregel,
      y = relatieve_waarde
    ),
    inherit.aes = FALSE,
    colour = "firebrick2",
    size = 3.5
  ) +
  labs(
    x = "Maatregel",
    y = paste0("% ", var, " tov referentie"),
    colour = "Scenario"
  ) +
  scale_colour_manual(
    values = c(
      "sc1" = "yellow2",
      "sc2" = "dodgerblue",
      "sc3_gras" = "yellowgreen",
      "sc3_bos" = "darkgreen",
      "sc3_75" = "dodgerblue4"
    )
  ) +
  scale_y_continuous(labels=scales::percent) +
  theme_minimal(base_size = 13) +
  theme(panel.grid.minor = element_blank()) +
  theme(legend.position = "bottom",
        legend.title = element_blank(),
        legend.text = element_text(size = 18)) +
  theme(axis.text = element_text(size = 18),
        axis.title.x = element_blank(),
        axis.title.y = element_text(size = 18))
```
