---
title: "x15_resultaten_berekenen_komberging"
author: "NARA"
output: html_document
date: "2026-03-13"
editor_options: 
  chunk_output_type: console
---

```{r packages, include=FALSE}
library(sf)
library(terra)
library(dplyr)
library(tidyverse)
library(readxl)
library(mapview)
library(tools)     # Handig voor file_ext()
library(reticulate)
library(furrr)
library(scales)
library(exactextractr)

```

Het script berekent het volume **komberging** per scenario. De komberging wordt bepaald door de combineerbaarheid van de ecosystemen en de waterdiepte bij overstromingen met een terugkeerperiode van 100 jaar (100).

In het tweede deel maken we een inschatting van het effect van een **verminderde afstroming** (QF uit het InVestmodel Seasonal Water Yield) op het overstromingsrisico.

## 1. Data inladen en klaarmaken

De data zitten in een map "data" onder de folder van het `studiegebied` (rivierbeek, kleine_nete, dommel, herk_mombeek, ijzer, dijle). De folders van de studiegebieden zitten in de map scenarios, op hetzelfde niveau als het bestand `scenarios.Rproj`. Definieer in de eerste regel het studiegebied.

> | C:/R/NARA2026/nara2026-git
> |    `scenarios.Rproj`
> |    \|—– data
> |    \|—– studiegebied
> |          \|—– data -\>
> |          \|—– output -\>
> |    \|—– src -\> `x15_resultaten_berekenen_komberging.Rmd`

## Deel 1 - Komberging

### Data compileren

```{r komberging}

# ------------------------------------------------------------
# 1. Parameters definiëren en kaarten inladen
# ------------------------------------------------------------

studiegebied <- "kleine_nete"
waterdiepte <- rast(str_c("C:/R/NARA2026/nara2026-git/scenarios/", studiegebied, "/data/overstromingsdiepte_t100_flu_plu.tif"))

scenarios_dir <- file.path("C:/R/NARA2026/nara2026-git/scenarios", studiegebied, "output")

tif_bestanden <- list.files(scenarios_dir, pattern = "\\.tif$", full.names = TRUE, recursive = TRUE)
tif_bestanden <- tif_bestanden[grepl("^(scen1_ecosysteem_finaal|scen2_ecosysteem_finaal|scen3_75_ecosysteem_finaal|scen3_bos_ecosysteem_finaal|scen3_gras_ecosysteem_finaal|ecosysteem_2022_upd)", basename(tif_bestanden))]

# ------------------------------------------------------------
# 2. Lege tabel voor de resultaten
# ------------------------------------------------------------

resultaat <- tibble(scenario = character(), volume_natuur = numeric(), volume_nat = numeric())

# ------------------------------------------------------------
# 3. Loop door de kaarten
# ------------------------------------------------------------

for (kaart in tif_bestanden) {
  
  bestandsnaam <- basename(kaart)
  
  if (bestandsnaam == "ecosysteem_2022.tif") {scenario <- "referentie"} 
  else {scenario <- sub("_ecosysteem_finaal\\.tif$", "", bestandsnaam)}
  
  ecosysteem <- rast(kaart)
  
  # Kaart maken van de combineerbaarheid met overstromingen

  # Natuurklassen (zonder rivieren)
  eco_combi <- ifel(
    ecosysteem %in% c(
      302, 320, 400, 401, 402, 403, 404,
      410, 420, 501, 602, 701, 702, 901, 902), 1, NA)
  
  # Natte natuurklassen (zonder rivieren)
  eco_nat <- ifel(
    ecosysteem %in% c(
      320, 410, 420, 701, 702, 901, 902), 1, NA)
  
  # watervolume per cel
  berging_natuur <- waterdiepte * eco_combi * 100
  berging_natte_natuur <- waterdiepte * eco_nat * 100
  
  # Totaal bergingsvolume in miljoen m³
  volume_natuur <- round(pull(global(berging_natuur, "sum", na.rm = TRUE)) / 1000000, 0)
  volume_nat <- round(pull(global(berging_natte_natuur, "sum", na.rm = TRUE)) / 1000000, 0)
  
  # Resultaat toevoegen aan dataframe
  resultaat <- bind_rows(resultaat, tibble(scenario = scenario, volume_natuur = volume_natuur, volume_nat = volume_nat))
}

```

### Grafiek

```{r grafiek_komberging}

df_grafiek <- resultaat |> 
  pivot_longer(
  cols = c("volume_natuur", "volume_nat"),
  names_to = "variabele",
  values_to = "volume") |> 
  mutate(
    scenario  = factor(scenario, levels = c("referentie", "scen1", "scen2", "scen3_gras", "scen3_bos", "scen3_75")),
    variabele = factor(variabele, levels = c("volume_natuur", "volume_nat"))
  )

ggplot(df_grafiek, aes(x = scenario, y = volume, fill = variabele)) +
  geom_col(position = position_dodge(preserve = "single"), color = "black", width = 0.7) +
  geom_hline(yintercept = 0, linetype = "dashed", color = "gray40") +
  labs(
    x = "Scenario",
    y = "Kombergingsvolume (m³)",
    fill = "variabele"
  ) +
  theme_minimal() +
  theme(
    panel.grid.major.x = element_blank(),
    plot.title = element_text(face = "bold", size = 14)
  )


```

## 
