---
title: "x1_Grondwater"
author: "NARA"
output: html_document
date: "2026-03-13"
editor_options: 
  chunk_output_type: console
---

```{r packages, include=FALSE}
library(sf)
library(terra)
library(dplyr)
library(tidyverse)
library(beepr)
library(mapview)

```

Het script berekent de grondwaterstand op basis van de head-waarden van de verschillende grondwatersystemen.

## 1. Data inladen en klaarmaken

Zet de shapefiles van de **vier grondwatersystemen** in de folder "data/grondwater".

Je hebt een **polygoon van het gebied** nodig om de shapefiles van de grondwatersystemen bij te knippen.

Je hebt ook een **rasterbestand** nodig dat gebruikt wordt om de resolutie van het finale raster te bepalen en het finale raster te snappen. Je gebruikt best de ecosysteemkaart van FLEA.

```{r data, message=FALSE, warning=FALSE }

path <- "C:/R/NARA2026/scenarios/data/grondwater"

files <- c(str_c(path,"/", "head_BLKS.shp"), str_c(path,"/", "head_CKS.shp"), str_c(path,"/", "head_CVS.shp"), str_c(path,"/", "head_MS.shp"))

# Polygoon van het gebied om de shapes van de grondwatersystemen bij te knippen
gebied_path <- "C:/R/NARA2026/scenarios/rivierbeek/data/gebied.shp"

# Raster om het finale raster op te snappen en dezelfde resolutie te gebruiken. Ik gebruik het raster van de ecosysteemkaart van FLEA
raster_path <- "C:/R/NARA2026/scenarios/rivierbeek/data/ecosysteem.tif"

# Laad de template en het studiegebied
template <- rast(raster_path)
gebied <- st_read(gebied_path)

gebied <- st_transform(gebied, crs(template))

```

## 2. Kaarten verwerken

### 2.1. Shapes bijknippen en grondwaterstand van hoogste niet-lege laag nemen

De shapes worden bijgeknipt met de polygoon van het studiegebied. Vervolgens wordt de eerste niet-lege waarde van elke cel genomen. De opeenvolgende lagen van het grondwatersysteem zitten in de verschillende kolommen van de shapefiles: kolom `LayIdx_0` is de bovenste laag, `LayIdx_1` de volgende, etc.. De eerste niet-lege laag vind je via de functie `coalesce` (dplyr).

```{r functie_shapes}

# Functie voor bijsnijden polygonen en extractie grondwaterstand
get_top_head_clipped <- function(shp_path, filter_geom) {
  cat("Verwerken van:", shp_path, "\n")
  
  # Lees shapefile (en zorg dat CRS matcht met filter)
  shp <- st_read(shp_path)
  shp <- st_transform(shp, st_crs(filter_geom))
  
  # Ruimtelijke filter: selecteer enkel relevante polygonen
  shp_clipped <- shp[st_filter(shp, filter_geom), ]
  
  if (nrow(shp_clipped) == 0) {
    message("Geen data in dit gebied voor ", shp_path)
    return(NULL)
  }
  
  # Bepaal de bovenste laag (eerste kolom die niet NA is)
  lay_cols <- grep("LayIdx_", names(shp_clipped), value = TRUE)
  lay_cols <- lay_cols[order(as.numeric(gsub("LayIdx_", "", lay_cols)))]
  
  # Gebruik coalesce voor de eerste niet-lege waarde
  shp_clipped$top_head <- do.call(coalesce, as.list(st_drop_geometry(shp_clipped[lay_cols])))
  
  return(shp_clipped %>% select(top_head))
}

```

### 2.1. Verrasteren en overlappende grondwatersystemen

De polygonen worden verrasterd en gesnapt op het ecosysteemraster. Op plaatsen waar twee grondwatersystemen overlappen, wordt de gemiddelde grondwaterstand genomen (`final_result`).

Het script bevat een laatste stap om het resultaat te smoothen met een Gauss-filter. Omdat de originele polygonen van de shapefiles een veelvoud van vierkanten van 250m x 250m zijn, gebruik ik een venster van 25 x 25 cellen. Je kan de smooth-stap ook overslaan en het ruwe resultaat in het infiltratiescript verder bewerken (ilter + depressies vullen).

```{r verrasteren}

# Rasterisatie proces
raster_list <- list()

for (f in files) {
  shp_subset <- get_top_head_clipped(f, gebied)
  
  if (!is.null(shp_subset)) {
    # Het template wordt gebruikt om het finale raster te snappen
    # We gebruiken fun = max voor het geval een polygoon kleiner is dan een pixel
    r <- rasterize(shp_subset, template, field = "top_head", fun = max)
    raster_list[[f]] <- r
  }
}

# Combineren van de verschillende systemen
if (length(raster_list) > 0) {
  all_rasters <- rast(raster_list)
  
  # Neem de hoogste grondwaterstand bij overlap
  final_gw <- app(all_rasters, fun = mean, na.rm = TRUE)
  
  # Maskeren en bijsnijden tot het gebied
  # 'mask' zet waarden buiten het gebied op NA
  # 'crop' snijdt de witte randen (extensie) weg tot de bounding box van 'gebied'
  final_result <- final_gw %>% 
    mask(gebied) %>% 
    crop(gebied)
  
  # Smoothen van het resultaat (optioneel)
  # De originele polygonen van de shapefiles zijn een veelvoud van vierkanten van 250m x 250m
  # n = 25 betekent een invloedsfeer van 250 meter bij 10m resolutie
  n <- 25 
  sigma <- 5 # De 'breedte' van de klokcurve. Hoe hoger, hoe vloeiender.
  
  # Maak een Gaussian gewichtenmatrix
  f_mat <- focalMat(final_result, d = sigma * res(final_result)[1], type = "Gauss")
  
  final_smoothed <- focal(final_result, 
                          w = f_mat, 
                          fun = sum, # Bij focalMat gebruik je 'sum' omdat de gewichten al genormaliseerd zijn
                          na.rm = TRUE)
  
  # Optioneel: Maskeer opnieuw met het gebied om te voorkomen dat 
  # de smoothing "uitloopt" buiten de grenzen van je shapefile.
  final_smoothed_masked <- mask(final_smoothed, gebied)
  
  cat("Succes!")
  beep(3)
} else {
  stop("Geen data gevonden in de opgegeven shapefiles.")
}
```

## 3. Kaart maken en wegschrijven

```{r kaart}

mapview(final_smoothed_masked, col.region = rainbow, na.color = "transparent")

# 7. Opslaan
writeRaster(final_smoothed_masked, "grondwater_gesnapt_smooth.tif", overwrite = TRUE)
```
