---
title: "x1_Grondwater"
author: "NARA"
output: html_document
date: "2026-03-13"
editor_options: 
  chunk_output_type: console
---

```{r packages, include=FALSE}
library(sf)
library(terra)
library(dplyr)
library(tidyverse)
library(mapview)
library(gstat)

```

## 1. Data inladen en klaarmaken

Zet de shapefiles van de **vier grondwatersystemen** in de folder "data/grondwater".

Je hebt een **polygoon van het gebied** nodig om de shapefiles van de grondwatersystemen bij te knippen.

Je hebt ook een **rasterbestand** nodig dat gebruikt wordt om de resolutie van het finale raster te bepalen en het finale raster te snappen. Je gebruikt best de ecosysteemkaart van FLEA.

```{r data, message=FALSE, warning=FALSE }

path <- "C:/R/nara2026/scenarios/data/grondwater"
studiegebied <- "herk_mombeek"

files <- c(str_c(path,"/", "head_BLKS.shp"), str_c(path,"/", "head_CKS.shp"), str_c(path,"/", "head_CVS.shp"), str_c(path,"/", "head_MS.shp"))

# Polygoon van het gebied om de shapes van de grondwatersystemen bij te knippen
gebied_path <- str_c("C:/R/nara2026/scenarios/", studiegebied, "/data/gebied_buf.shp")

# Raster om het finale raster op te snappen en dezelfde resolutie te gebruiken. 
raster_path <- str_c("C:/R/nara2026/scenarios/", studiegebied, "/data/ecosysteem.tif")

# resultaatpad 
result_path <- str_c("C:/R/nara2026/scenarios/", studiegebied, "/resultaten")

# Laad de template en het studiegebied
template <- rast(raster_path)
gebied <- st_read(gebied_path)

gebied <- st_transform(gebied, crs(template))

```

## 2. Kaart grondwaterstand maken

### 2.1. Shapes bijknippen en grondwaterstand van hoogste niet-lege laag nemen

De shapes worden bijgeknipt met de polygoon van het studiegebied. Vervolgens wordt de eerste niet-lege waarde van elke cel genomen. De opeenvolgende lagen van het grondwatersysteem zitten in de verschillende kolommen van de shapefiles: kolom `LayIdx_0` is de bovenste laag, `LayIdx_1` de volgende, etc.. De eerste niet-lege laag vind je via de functie `coalesce` (dplyr).

```{r functie_shapes}

# Functie voor bijsnijden polygonen en extractie grondwaterstand
get_top_head_clipped <- function(shp_path, filter_geom) {
  cat("Verwerken van:", shp_path, "\n")
  
  # Lees shapefile (en zorg dat CRS matcht met filter)
  shp <- st_read(shp_path)
  shp <- st_transform(shp, st_crs(filter_geom))
  
  # Ruimtelijke filter: selecteer enkel relevante polygonen
  shp_clipped <- shp[st_filter(shp, filter_geom), ]
  
  if (nrow(shp_clipped) == 0) {
    message("Geen data in dit gebied voor ", shp_path)
    return(NULL)
  }
  
  # Bepaal de bovenste laag (eerste kolom die niet NA is)
  lay_cols <- grep("LayIdx_", names(shp_clipped), value = TRUE)
  lay_cols <- lay_cols[order(as.numeric(gsub("LayIdx_", "", lay_cols)))]
  
  # Gebruik coalesce voor de eerste niet-lege waarde
  shp_clipped$top_head <- do.call(coalesce, as.list(st_drop_geometry(shp_clipped[lay_cols])))
  
  return(shp_clipped %>% select(top_head))
}

```

### 2.2. Verrasteren en overlappende grondwatersystemen

De polygonen worden verrasterd en gesnapt op het ecosysteemraster. Op plaatsen waar twee grondwatersystemen overlappen, wordt de gemiddelde grondwaterstand genomen (`final_result`).

Het script bevat een laatste stap om het resultaat te smoothen met een Gauss-filter. Omdat de originele polygonen van de shapefiles een veelvoud van vierkanten van 250m x 250m zijn, gebruik ik een venster van 25 x 25 cellen. Je kan de smooth-stap ook overslaan en het ruwe resultaat in het infiltratiescript verder bewerken (filter + depressies vullen).

```{r verrasteren}

# Rasterisatie proces
raster_list <- list()

for (f in files) {
  shp_subset <- get_top_head_clipped(f, gebied)
  
  if (!is.null(shp_subset)) {
    # De template wordt gebruikt om het finale raster te snappen
    # We gebruiken fun = max voor het geval een polygoon kleiner is dan een pixel
    r <- rasterize(shp_subset, template, field = "top_head", fun = max)
    raster_list[[f]] <- r
  }
}

if (length(raster_list) > 0) {
  all_rasters <- rast(raster_list)
  
  # Neem de gemiddelde grondwaterstand bij overlap
  final_gw <- app(all_rasters, fun = mean, na.rm = TRUE)
  
  # Maskeren en bijsnijden tot het gebied
  # 'mask' zet waarden buiten het gebied op NA
  # 'crop' snijdt de witte randen (extensie) weg tot de bounding box van 'gebied'
  final_result <- final_gw %>% 
    mask(gebied) #%>% 
   # crop(gebied)
  
  # Smoothen van het resultaat (optioneel)
  # De originele polygonen van de shapefiles zijn een veelvoud van vierkanten van 250m x 250m
  # n = 25 betekent een invloedsfeer van 250 meter bij 10m resolutie
  n <- 25 
  sigma <- 5 # De 'breedte' van de klokcurve. Hoe hoger, hoe vloeiender.
  
  # Maak een Gaussian gewichtenmatrix
  f_mat <- focalMat(final_result, d = sigma * res(final_result)[1], type = "Gauss")
  
  final_smoothed <- focal(final_result, 
                          w = f_mat, 
                          fun = sum, # Bij focalMat gebruik je 'sum' omdat de gewichten al genormaliseerd zijn
                          na.rm = TRUE)
  
  # Optioneel: Maskeer opnieuw met het gebied om te voorkomen dat 
  # de smoothing "uitloopt" buiten de grenzen van je shapefile.
  final_smoothed_masked <- mask(final_smoothed, gebied)
  
  cat("Succes!")
} else {
  stop("Geen data gevonden in de opgegeven shapefiles.")
}
```

```{r interpol}
# Verrasteren - versie met centroïdes en interpolatie daarvan 
# ingewikkelde versie, want simpele gaf foutmeldingen
raster_list <- list()

## 1. Maak van de template een grid van punten voor de voorspelling
grid_points <- as.points(template, values = FALSE)
grid_sf <- st_as_sf(grid_points)

for (f in files) {
  shp_subset <- get_top_head_clipped(f, gebied)
  
  if (!is.null(shp_subset) && nrow(shp_subset) > 0) {
    ## 2. Centroids maken en omzetten naar het Spatial formaat voor gstat
    sf_subset <- st_as_sf(shp_subset)
    file_boundary <- st_union(sf_subset)
    centroids <- st_centroid(sf_subset)
    
    ## 3. Conversie naar SpatialPointsDataFrame om de foutmelding op te lossen
    sp_centroids <- as(centroids, "Spatial")
    sp_grid <- as(grid_sf, "Spatial")
    
    ## 4. Interpolatie direct uitvoeren met gstat::idw -> omzeilt de terra::interpolate functie
    res_idw <- gstat::idw(top_head ~ 1, 
                          locations = sp_centroids, 
                          newdata = sp_grid, 
                          nmax = 8, 
                          debug.level = 0)
    
    ## 5. Het resultaat (punten) weer terugzetten naar een raster
    r_interp <- rasterize(vect(res_idw), template, field = "var1.pred")
   
    ## 6. Gebruik de 'file_boundary' om het raster bij te snijden tot waar er data was
    r_clipped <- mask(r_interp, vect(file_boundary))
    
    ## 7. Opslaan in de lijst
    raster_list[[f]] <- r_clipped
  }
}
# # Simpele versie met foutmeldingen (mss bruikbaar na R-update)
# raster_list <- list()
# 
# for (f in files) {
#   shp_subset <- get_top_head_clipped(f, gebied)
#   
#   if (!is.null(shp_subset) && nrow(shp_subset) > 0) {
#       sf_subset <- st_as_sf(shp_subset)
#       file_boundary <- st_union(sf_subset)
#       centroids <- st_centroid(sf_subset)
#     
#       idw_mod <- gstat(formula = top_head ~ 1, data = centroids, nmax = 12)
#       r_interp <- interpolate(template, idw_mod, debug.level = 0)
#     
#     
#       r_clipped <- mask(r_interp, vect(file_boundary))
#       raster_list[[f]] <- r_clipped
#   }
# }

if (length(raster_list) > 0) {
  all_rasters <- rast(raster_list)
  
  # Neem de gemiddelde grondwaterstand bij overlap
  final_gw <- app(all_rasters, fun = mean, na.rm = TRUE)
  
  # Maskeren en bijsnijden tot het gebied
  # 'mask' zet waarden buiten het gebied op NA
  # 'crop' snijdt de witte randen (extensie) weg tot de bounding box van 'gebied'
  final_result_interpol <- final_gw %>% 
    mask(gebied) #%>% 
    #crop(gebied)
}
```

### 2.3 Kaart maken en wegschrijven

```{r kaart}

mapview(final_smoothed_masked, col.region = rainbow, na.color = "transparent")
mapview(final_result, col.region = rainbow, na.color = "transparent")
mapview(final_result_interpol, col.region = rainbow, na.color = "transparent")

# Opslaan
writeRaster(final_smoothed_masked, file.path(result_path,"grondwater_gesnapt_smooth.tif"), overwrite = TRUE)
writeRaster(final_result, file.path(result_path,"grondwater_gesnapt.tif"), overwrite = TRUE)
writeRaster(final_result_interpol, file.path(result_path,"grondwater_interpol.tif"), overwrite = TRUE)
```

## 4. Kwelkaart maken

Voor de voorgaande kaart selecteerden we enkel de h-waarden uit de bovenste laag. Nu hebben we de bovenste laag nodig, en de laag precies daaronder: waar de onderste laag hogere h-waarden vertoont dan de bovenste, is er een indicatie voor kwel (tenzij er nog een ondoorlatende laag tussenzit, voorlopig hier niet in rekening gebracht).

### 4.1 Selectie kwellocaties
Selecteer de bovenste 2 lagen, controleer voorwaarde stijghoogte laag 1 < stijghoogte laag 2 en voeg het resultaat van de controle (1 als waar, NA als onwaar) toe als kolom aan de attributentabel.

```{r functie kwelkaart}

get_seepage_map <- function(shp_path, filter_geom) {
  cat("Verwerken van:", shp_path, "\n")
  
  # 1. Inlezen en transformeren
  shp <- st_read(shp_path)
  shp <- st_transform(shp, st_crs(filter_geom))
  
  # 2. Ruimtelijke filter om enkel relevante shapes voor het studiegebied te selecteren
  shp_clipped <- shp[st_filter(shp, filter_geom), ]
  
  if (nrow(shp_clipped) == 0) return(NULL)
  
  # 3. Kolommen sorteren (LayIdx_1, LayIdx_2, etc.)
  lay_cols <- grep("LayIdx_", names(shp_clipped), value = TRUE)
  lay_cols <- lay_cols[order(as.numeric(gsub("LayIdx_", "", lay_cols)))]
  
  # 4. Extractie van de eerste twee geldige waarden per rij (kolommen tijdelijk omgezet naar long-versie)
  temp_data <- shp_clipped %>%
    st_drop_geometry() %>%
    mutate(row_id = row_number()) %>%
    select(row_id, all_of(lay_cols)) %>%
    pivot_longer(cols = all_of(lay_cols), names_to = "layer", values_to = "head_val") %>%
    filter(!is.na(head_val)) %>% # Verwijder lege waarden
    group_by(row_id) %>%
    slice(1:2) %>%              # Neem de bovenste twee lagen met data
    mutate(rank = row_number()) %>%
    ungroup() %>%
    pivot_wider(id_cols = row_id, names_from = rank, names_prefix = "head_", values_from = head_val)

  # 5. Voeg waarden terug toe aan de shapefile en bereken kwel
  # head_1 is de bovenste laag, head_2 is de laag eronder
  shp_clipped <- shp_clipped %>%
    mutate(row_id = row_number()) %>%
    left_join(temp_data, by = "row_id") %>%
    mutate(
      # Kwel: als bovenste laag (1) lager is dan de laag eronder (2)
      # We gebruiken 1 voor kwel, anders NA
      kwel_indicator = if_else(head_1 < head_2, 1, NA_real_)
    )
  
  return(shp_clipped %>% select(head_1, head_2, kwel_indicator))
}
```

### 4.2. Verrasteren en overlappende grondwatersystemen

zie boven

```{r verrasteren kwelkaart}

# Rasterisatie proces
raster_list <- list()

for (f in files) {
  shp_subset <- get_seepage_map(f, gebied)
  
  if (!is.null(shp_subset)) {
    # De template wordt gebruikt om het finale raster te snappen
    # We gebruiken fun = max voor het geval een polygoon kleiner is dan een pixel
    r <- rasterize(shp_subset, template, field = "kwel_indicator", fun = max)
    raster_list[[f]] <- r
  }
}

# Combineren van de verschillende systemen
if (length(raster_list) > 0) {
  all_rasters <- rast(raster_list)
  
  # Neem de niet-NA-waarde (max) bij overlap
  final_kwel <- app(all_rasters, fun = max, na.rm = TRUE)
  
  # Maskeren en bijsnijden tot het gebied
  # 'mask' zet waarden buiten het gebied op NA
  # 'crop' snijdt de witte randen (extensie) weg tot de bounding box van 'gebied'
  final_kwelresult <- final_kwel %>% 
    mask(gebied) #%>% 
    #crop(gebied)
}
``` 
 
### 4.3 Kaart maken en wegschrijven

```{r kwelkaart}

mapview(final_kwelresult, col.region = rainbow, na.color = "transparent")
writeRaster(final_kwelresult, file.path(result_path, "kwel_h.tif"), overwrite = TRUE)

```
