---
title: "x3_natuur_voor_analyse"
author: "NARA"
output:
  html_document:
    toc: true
    toc_float:
      collapsed: true
      smooth_scroll: true
    toc_depth: 3
    number_sections: true
    theme: united
date: "2026-03-13"
editor_options: 
  chunk_output_type: console
---

```{r packages, include=FALSE}
library(sf)
library(terra)
library(gstat)
library(tidyverse)
library(readxl)
library(tools)     # om de bestanden in te lezen
library(qgisprocess)
library(jsonlite)

library(mapview)

```

## Data inladen en klaarmaken

De data zitten in een map "data" onder de folder van het `studiegebied` (rivierbeek, kleine_nete, dommel, herk_mombeek, ijzer, dijle). De folders van de studiegebieden zitten in de map scenarios, op hetzelfde niveau als het bestand `scenarios.Rproj`. Definieer in de eerste regel het studiegebied.

> | C:/R/NARA2026/scenarios
> |    `scenarios.Rproj`
> |    \|—– data
> |    \|—– src -\> `x3_hydrologische_zones.Rmd`
> |    \|—– herk_mombeek
> |          \|—– data -\>

### Kies bestanden

De volgende datasets worden gebruikt:

-   gebied.shp -\> polygoon van het gebied (zonder buffer)
-   ecosysteem.tif -\> ecosysteemkaart van het gebied (FLEA)
-   dhm_tif -\> hoogtekaart
-   toekomstlaag.shp -\> polygonen natuurdoelen
-   deel_3_reclass_natdoel.xlsx -\> tabel met codes
-   vha.shp -\> waterlopen (nodig voor barrière bij interpolatie)
-   veenbkvwk.shp -\> veenkaart INBO (bodem + bwk)
-   habrl.shp -\> habitatrichtlijngebieden

```{r bestanden_folders}

studiegebied <- "herk_mombeek"

# Kies de bestanden die je nodig hebt
# ecosysteem.tif is steeds nodig als referentieraster

targets <- c("gebied.shp", "ecosysteem.tif", "veenbkvwk.shp", "toekomstlaag.shp", "deel_3_reclass_natdoel.xlsx", "habrl.shp")

# In welke folders zitten de data?

search_paths <- c(str_c("C:/R/NARA2026/scenarios/", studiegebied, "/data"),
  "C:/R/NARA2026/scenarios/data"
)

```

### Data inladen

Het script laadt alle bestanden in de lijst `targets` in, zet de extent en de crs van alle rasters om naar die van de kaart **ecosysteem** en ze de kaarten in de Global environment.

```{r data, message=FALSE, warning=FALSE }

# 1. Inladen bestanden

all_available_files <- list.files(search_paths, full.names = TRUE, recursive = TRUE)

# Filter de lijst: behoud alleen de bestanden die in je 'targets' lijst staan
files_to_load <- all_available_files[basename(all_available_files) %in% targets]

# functie om de bestanden in te laden (tifs, shapes en xlsx)
load_file <- function(path) {
  ext <- tolower(file_ext(path))
  obj <- switch(ext,
    "shp"  = st_read(path, quiet = TRUE),
    "tif"  = rast(path),
    "xlsx" = read_excel(path),
    stop(paste("Bestandstype niet ondersteund:", ext))
  )
  return(obj)
}

data_list <- lapply(files_to_load, load_file)

names(data_list) <- file_path_sans_ext(basename(files_to_load))

# 2. CRS en extent gelijkstellen

ref_raster <- data_list$ecosysteem

# Functie om rasters te harmoniseren
harmoniseer_raster <- function(r, ref) {
  # Controleer of het object een raster is
  if (!inherits(r, "SpatRaster")) {
    return(r) 
  }
  # 'near' voor categorische data (codes), 'bilinear' voor continue data
  is_cat <- is.factor(r) || is.bool(r)
  method_type <- if(is_cat) "near" else "bilinear"
  # CRS, extent en resolutie van ref_raster
  r_gelijkaardig <- project(r, ref, method = method_type)
  # Bijknippen met ref_raster
  r_geclipt <- mask(r_gelijkaardig, ref)
  return(r_geclipt)
}

# Pas functie toe op de hele lijst
data_list_ok <- lapply(data_list, harmoniseer_raster, ref = ref_raster)


# 3. Zet bestanden in je Global Environment
list2env(data_list_ok, envir = .GlobalEnv)
```

## Polygonen grondwaterafhankelijke natuurdoelen

Polygonen van natuurdoelen met grondwaterafhankelijek vegetaties.

-   Stap 1 - **combineren** van percelen met natuurdoelen tot aaneenlsuitende polygonen -\> buffer + dissolve
-   Stap 2 - selectie van percelen met **GWATES**. Alleen habitatcodes die meer dan 30% van de polygoon bedekken, tellen mee.
-   Stap 3 - **selectie van polygonen** uit stap 1 die GWATES bevatten
-   Stap 4 - alleen percelen met een **oppervlakte** die groot genoeg is (xx ha).
-   Stap 5 - combineer de polygonen met de **SBZ-H-gebieden**

```{r gwates}

veen <- st_intersection(veenbkvwk, gebied)

#//////////////////////////////////////////////
# Stap 1 - combineren percelen met natuurdoelen
#//////////////////////////////////////////////

# Stel de afstand in (bijv. 50 meter) om gaten tussen percelen te overbruggen
buffer_afstand <- 50 

toekomst_grouped <- toekomstlaag %>%
  st_buffer(dist = buffer_afstand) %>%
  st_union() %>%            # dissolve
  st_cast("POLYGON") %>%    # Splits de 'multi-polygon' op in losse clusters
  st_as_sf() %>%                       
  mutate(cluster_id = row_number())    # Geef elke cluster een uniek nummer

# Krimp de buffer weer in om de oorspronkelijke vorm van de gecombineerde percelen te benaderen
toekomst_grouped <- st_buffer(toekomst_grouped, dist = -buffer_afstand)

# Veenlaag toevoegen (union toekomstlaag met veen)
toekomst_veen <- st_union(toekomst_grouped, veen) %>% 
  st_union() %>%
  st_cast("POLYGON") %>%    # Splits de 'multi-polygon' op in losse clusters
  st_as_sf() %>%                       
  mutate(cluster_id = row_number())

#///////////////////////////////////////////
# Stap 2 - selectie van percelen met GWATES
#///////////////////////////////////////////

tbl_gwates <- deel_3_reclass_natdoel

# Natuurdoelen koppelen aan tabel en alleen gwates-doelen overhouden

# Tabel transformeren voor koppeling en alleen habitats met  > 30% bedekking selecteren
percelen_df <- as.data.frame(toekomstlaag) %>%
  mutate(ID_perceel = row_number()) %>%
  pivot_longer(
    cols = starts_with("HAB"), 
    names_to = "HAB_nr", 
    values_to = "HAB_type"
  ) %>%
  # Match de bedekkingsgraad (pHAB) bij het juiste HAB_type
  mutate(p_nr = sub("HAB", "pHAB", HAB_nr)) %>%
  rowwise() %>%
  mutate(bedekking = get(p_nr)) %>%
  filter(bedekking > 30) # Criterium: alleen bedekkingsgraad > 30% telt mee

# Koppel met de gwates-tabel
percelen_scores <- percelen_df %>%
  left_join(tbl_gwates, by = c("HAB_type" = "hab1")) %>%
  group_by(ID_perceel) %>%
  # Kies per perceel het vegetatietype met de laagste tolerantie
  summarise(gwates = max(gwates, na.rm = TRUE),) %>%
  mutate(across(starts_with("gwates"), ~ ifelse(is.infinite(.), NA, .))) %>% # inf op NA zetten
  filter(gwates >= 1)

# Voeg scores terug toe aan de vector data
gwates <- merge(toekomstlaag, percelen_scores, by.x = "row.names", by.y = "ID_perceel", all.x = FALSE)

# Veen toevoegen
gwates_veen <- st_union(gwates, veen) %>% 
  st_union() %>%
  st_cast("POLYGON") %>%    # Splits de 'multi-polygon' op in losse clusters
  st_as_sf() %>%                       
  mutate(cluster_id = row_number())

#//////////////////////////////////////////////////
# Stap 3 - Minimaal 10% overlap met gwates of veen
#/////////////////////////////////////////////////

# We berekenen de oppervlakte van de overlap per cluster
toekomst_veen$area_total <- st_area(toekomst_veen)

# Bereken de overlap met gwates en veen
intersections <- st_intersection(toekomst_veen, st_union(gwates_veen)) %>%
  mutate(area_overlap = st_area(.)) %>%
  st_drop_geometry() %>%
  group_by(cluster_id) %>%
  summarise(area_overlap = sum(area_overlap))

# Voeg informatie samen en bereken het percentage
selection_gwates_veen <- toekomst_veen %>%
  left_join(intersections, by = "cluster_id") %>%
  mutate(
    area_overlap = ifelse(is.na(area_overlap), 0, area_overlap),
    perc_overlap = as.numeric(area_overlap / area_total)
  ) %>%
  filter(perc_overlap >= 0.10)

mapview(selection_gwates_veen)

#//////////////////////////////////////////
# Stap 4 - Oppervlakte > 1 ha (10.000 m²)
#//////////////////////////////////////////

# Minstens 10 ha groot
selection_opp <- selection_gwates_veen %>%
  filter(as.numeric(area_total) > 100000)


#//////////////////////////////////////////
# Stap 5 - union met SBZ-H
#//////////////////////////////////////////

habrl <- st_transform(habrl, st_crs(selection_opp))

selection_final <- st_union(selection_opp, habrl) %>%
  st_union() %>%
  st_cast("POLYGON") %>%    # Splits de 'multi-polygon' op in losse clusters
  st_as_sf() %>%                       
  mutate(cluster_id = row_number(), area = round(st_area(.),1))
  

mapview(gebied, col.regions = "lightgrey") + mapview(selection_gwates_veen, col.regions = "blue") + mapview(selection_final, col.regions = "red") + mapview(habrl, col.regions = "pink", alpha.regions = 0.4) + mapview(veen, col.regions = "brown4")

```

## Wegschrijven als afzonderlijke polygonen

```{r polygonen, echo=FALSE}

dir_data <- "C:/R/NARA2026/scenarios/herk_mombeek/shapes_natuur"

# 1 shapefile met meerdere polygonen
file_name <- paste0("herkmombeek_polygons", ".shp")

writeVector(vect(selection_final), file.path(dir_data, file_name), overwrite = TRUE)

# 1 shapefile per polygoon

selection_final_vect <- vect(selection_final)
## Loop through each individual polygon and save it
for (i in seq_len(nrow(selection_final_vect))) {

  # Extract the single polygon
  single_poly <- selection_final_vect[i, ]

  # Construct a filename (e.g., polygon_1.shp, polygon_2.shp)
  file_name <- paste0("polygon_", i, ".shp")

  # Write to disk
  writeVector(single_poly, file.path(dir_data, file_name), overwrite = TRUE)
}
```

## REM

```{r rem}

dhm_10m <- resample(dhm, ecosysteem, method = "bilinear")

# 2. Polygonen omzetten naar punten (vertices)
# We halen de hoekpunten op om de lokale hoogtevariatie te vangen
percelen_pts <- st_cast(percelen_final, "POINT")
percelen_pts <- st_point_on_surface(percelen_final)

# 3. DTM waarden toekennen aan de punten
percelen_pts$z <- terra::extract(dhm, vect(percelen_pts))[, 2]

# Verwijder punten met NA waarden (buiten raster bereik)
percelen_pts <- percelen_pts %>%
  drop_na(z)

# 4. Interpolatie van het referentievlak
# We gebruiken Inverse Distance Weighting (IDW)
# Gebruik QGIS
qgis_search_algorithms(
  algorithm = "idw")

# Argumenten controleren van algoritme
qgis_show_help("gdal:gridinversedistancenearestneighbor") 

qgis_show_help("grass:v.surf.idw") 

qgis_result <- qgis_run_algorithm(
  "gdal:gridinversedistancenearestneighbor",
  INPUT = percelen_pts,
  Z_FIELD = "z",
  POWER = 2,
  RADIUS = 500,
  MAX_POINTS = 50,
  MIN_POINTS = 2
)


vha_rast <- rasterize(vect(vha), ecosysteem, field = 1)
resultaat <- ifel(is.na(vha_rast), 1, NA)


qgis_result <- qgis_run_algorithm(
  "grass:v.surf.idw",
  INPUT = percelen_pts,
  Z_FIELD = "z",
  POWER = 2,
  RADIUS = 500,
  MAX_POINTS = 50,
  MIN_POINTS = 2
)


interpol <- qgis_as_terra(qgis_result$OUTPUT)


interpol_10m <- resample(interpol, ecosysteem, method = "bilinear")
crs(interpol_10m) <- crs(dhm_10m)
rem <- dhm_10m - interpol_10m

mapview(rem) + mapview(percelen_final)

# 6. Selecteer zones lager of gelijk aan referentie (<= 0)
rem_lager <- ifel(rem <= 0, 1, NA)

mapview(rem_lager) + mapview(percelen_final)

```

## Titel
