---
title: "x4_landgebruiksveranderingen"
author: "NARA"
output:
  html_document:
    toc: true
    toc_float:
      collapsed: true
      smooth_scroll: true
    toc_depth: 3
    number_sections: true
    theme: united
date: "2026-03-13"
editor_options: 
  chunk_output_type: console
---

```{r packages, include=FALSE}
library(sf)
library(terra)
library(gstat)
library(tidyverse)
library(readxl)
library(tools)     # om de bestanden in te lezen
library(qgisprocess)
library(jsonlite)
library(networkD3)
library(htmlwidgets)

library(mapview)

```

## Data inladen en klaarmaken

De data zitten in een map "data" onder de folder van het `studiegebied` (rivierbeek, kleine_nete, dommel, herk_mombeek, ijzer, dijle). De folders van de studiegebieden zitten in de map scenarios, op hetzelfde niveau als het bestand `scenarios.Rproj`. Definieer in de eerste regel het studiegebied.

> | C:/R/NARA2026/scenarios
> |    `scenarios.Rproj`
> |    \|—– data
> |    \|—– src -\> `x4_landgebruiksveranderingen.Rmd`
> |    \|—– rivierbeek
> |          \|—– data -\>

### Kies bestanden

De volgende datasets worden gebruikt:

-   gebied.shp -\> polygoon van het gebied (zonder buffer)
-   ecosysteem_2013.tif -\> ecosysteemkaart 2013 van het gebied (FLEA)
-   ecosysteem_2022.tif -\> ecosysteemkaart 2022 van het gebied (FLEA)
-   deel_3_reclass_lu.xlsx -\> tabel met codes voor de reclass van de ecosysteemkaarten

```{r bestanden_folders}

studiegebied <- "rivierbeek"

# Kies de bestanden die je nodig hebt
# ecosysteem.tif is steeds nodig als referentieraster

targets <- c("ecosysteem.tif" , "gebied.shp", "ecosysteem_2013.tif", "ecosysteem_2022.tif", "deel_3_reclass_lu.xlsx")

# In welke folders zitten de data?

search_paths <- c(str_c("C:/R/NARA2026/scenarios/", studiegebied, "/data"),
  "C:/R/NARA2026/scenarios/data"
)

```

### Data inladen

Het script laadt alle bestanden in de lijst `targets` in, zet de extent en de crs van alle rasters om naar die van de kaart **ecosysteem** en ze de kaarten in de Global environment.

```{r data, message=FALSE, warning=FALSE }

# 1. Inladen bestanden

all_available_files <- list.files(search_paths, full.names = TRUE, recursive = TRUE)

# Filter de lijst: behoud alleen de bestanden die in je 'targets' lijst staan
files_to_load <- all_available_files[basename(all_available_files) %in% targets]

# functie om de bestanden in te laden (tifs, shapes en xlsx)
load_file <- function(path) {
  ext <- tolower(file_ext(path))
  obj <- switch(ext,
    "shp"  = st_read(path, quiet = TRUE),
    "tif"  = rast(path),
    "xlsx" = read_excel(path),
    stop(paste("Bestandstype niet ondersteund:", ext))
  )
  return(obj)
}

data_list <- lapply(files_to_load, load_file)

names(data_list) <- file_path_sans_ext(basename(files_to_load))

# 2. CRS en extent gelijkstellen

ref_raster <- data_list$ecosysteem

# Functie om rasters te harmoniseren
harmoniseer_raster <- function(r, ref) {
  # Controleer of het object een raster is
  if (!inherits(r, "SpatRaster")) {
    return(r) 
  }
  # 'near' voor categorische data (codes), 'bilinear' voor continue data
  is_cat <- is.factor(r) || is.bool(r)
  method_type <- if(is_cat) "near" else "bilinear"
  # CRS, extent en resolutie van ref_raster
  r_gelijkaardig <- project(r, ref, method = method_type)
  # Bijknippen met ref_raster
  r_geclipt <- mask(r_gelijkaardig, ref)
  return(r_geclipt)
}

# Pas functie toe op de hele lijst
data_list_ok <- lapply(data_list, harmoniseer_raster, ref = ref_raster)


# 3. Zet bestanden in je Global Environment
list2env(data_list_ok, envir = .GlobalEnv)
```

## Tabel voor sankey aanmaken

-   Optie 1: dataset met de bruto-veranderingen

-   Optie 2: dataset met de netto-veranderingen

```{r tabel, echo=FALSE}

r2013 <- ecosysteem_2013
r2022 <- ecosysteem_2022
reclass_table <- deel_3_reclass_lu

# 2. Reclassify voorbereiden
# terra::classify heeft een matrix nodig met [oude_waarde, nieuwe_waarde]
rcl_matrix <- reclass_table %>% 
  select(code, lu_reduct) %>% 
  as.matrix()

r2013_recl <- classify(r2013, rcl_matrix)
r2022_recl <- classify(r2022, rcl_matrix)

# 3. Kruistabel maken (Land Use Change Matrix)
# 'c(r2013, r2022)' combineert ze tot 2 layers; 'crosstab' telt de combinaties
change_matrix <- crosstab(c(r2013_recl, r2022_recl), long = TRUE)

# Kolomnamen opschonen naar jouw wens
colnames(change_matrix) <- c("code_2013", "code_2022", "area")

sankey_data <- change_matrix

#///////////////////////////////////////
# Optie 1: de bruto-veranderingen
#///////////////////////////////////////

bruto_data <- sankey_data


#///////////////////////////////////////
# Optie 2: alleen de netto-veranderingen
#///////////////////////////////////////

netto_data <- sankey_data %>%
  # Stap A: Maak een unieke ID voor elk paar, ongeacht de richting
  # We sorteren de codes zodat (100, 200) en (200, 100) hetzelfde paar worden
  mutate(
    p1 = pmin(code_2013, code_2022),
    p2 = pmax(code_2013, code_2022),
    pair_id = paste(p1, p2, sep = "_")
  ) %>%
  # Stap B: Bereken de netto verandering per paar
  group_by(pair_id) %>%
  summarise(
    # We berekenen de balans: (stroom van laag naar hoog) - (stroom van hoog naar laag)
    # Stel: p1=100, p2=200. Dan berekenen we: (100->200) - (200->100)
    netto_waarde = sum(ifelse(code_2013 == p1, area, -area)),
    p1 = first(p1),
    p2 = first(p2),
    .groups = 'drop'
  ) %>%
  # Stap C: Zet de negatieve waarden om in de juiste richting
  mutate(
    code_2013 = ifelse(netto_waarde > 0, p1, p2),
    code_2022 = ifelse(netto_waarde > 0, p2, p1),
    area = abs(netto_waarde)
  ) %>%
  # Stap D: Verwijder rijen waar de netto stroom 0 is of waar bron/doel hetzelfde zijn
  filter(area > 0, code_2013 != code_2022) %>%
  select(code_2013, code_2022, area)

#///////////////////////////////////////////////////////////////
# Optie 2b: netto-veranderingen als stromen, totalen in de nodes
#///////////////////////////////////////////////////////////////

total_2013 <- sankey_data %>%
  group_by(code = code_2013) %>%
  summarise(value_2013 = sum(area))

total_2022 <- sankey_data %>%
  group_by(code = code_2022) %>%
  summarise(value_2022 = sum(area))

stabiel <- sankey_data %>%
  filter(code_2013 == code_2022) %>%
  select(code_2013, code_2022, area)

# Stabiele oppervlaktes toevoegen aan netto-veranderingen
netto_data_2 <- bind_rows(netto_data, stabiel)


```

## Sankeydiagram maken

```{r sankey, echo=FALSE}

# Kies netto of bruto-data

data <- netto_data_2

data <- data %>% # water niet meenemen (de wtz-laag bevat fouten)
  filter(code_2013 != 800 & code_2022 != 800)


# Controleer kolomnamen en pas aan indien nodig
colnames(data) <- c("from", "to", "area")

# 2. Landgebruik labels
landgebruik_labels <- c(
  "100" = "verhard",
  "200" = "akker",
  "300" = "grasland",
  "400" = "bos",
  "500" = "heide_duin",
  "700" = "wetland",
  "800" = "water"
)

# 3. Landgebruik kleuren
landgebruik_colors <- c(
  "verhard" = "#FF4500",
  "akker" = "#FFD700",
  "grasland" = "#7CFC00",
  "bos" = "#228B22",
  "heide_duin" = "#DA70D6",
  "wetland" = "#20B2AA",
  "water" = "#1E90FF",
  "stable" = "rgba(0,0,0,0)" # kleur voor stabiele stromen
)


data <- data %>%
  mutate(
    from_name = landgebruik_labels[as.character(from)],
    to_name   = landgebruik_labels[as.character(to)]
  )

# 3. Maak nodes (2 kolommen: 2013 en 2022)
nodes_2013 <- unique(data$from_name)
nodes_2022  <- unique(data$to_name)

nodes <- data.frame(
  name = c(paste0("2013: ", nodes_2013),
           paste0("2022: ", nodes_2022)),
  landgebruik = c(nodes_2013, nodes_2022)  # dit gebruiken we voor kleur
)

# 4. Links: kleurstabiel of veranderend
links <- data %>%
  mutate(
    source = match(paste0("2013: ", from_name), nodes$name) - 1,
    target = match(paste0("2022: ", to_name), nodes$name) - 1,
    group  = ifelse(from_name == to_name, "stable", from_name)
  ) %>%
  select(source, target, area, group)

# 5. Sankey-diagram
sankey <- sankeyNetwork(
  Links = links,
  Nodes = nodes,
  Source = "source",
  Target = "target",
  Value = "area",
  NodeID = "name",
  LinkGroup = "group",
  NodeGroup = "landgebruik",
  fontSize = 14,
  nodeWidth = 30,
  width = 400,   # breedte in pixels
  height = 400,  # hoogte in pixels
  sinksRight = TRUE,
  colourScale = JS(
    paste0(
      'd3.scaleOrdinal().domain(["',
      paste(names(landgebruik_colors), collapse='","'),
      '"]).range(["',
      paste(landgebruik_colors, collapse='","'),
      '"])'
    )
  )
)

sankey <- htmlwidgets::onRender(sankey, 'function(el, x) {
  var cols_x = this.sankey.nodes().map(d => d.x).filter((v, i, a) => a.indexOf(v) === i).sort(function(a, b){return a - b});
    var labels = ["2013", "2022"];
    cols_x.forEach((d, i) => {
      d3.select(el).select("svg")
        .append("text")
        .attr("x", d)
        .attr("y", 12)
        .text(labels[i])
        .attr("font-family", "verdana");
    })
  }
')

sankey

# Labels weglaten

sankey <- htmlwidgets::onRender( # labels nodes weglaten
  sankey,
  '
  function(el,x){
    d3.select(el).selectAll(".node text").style("fill", "rgba(0,0,0,0)");
  }
  '
)

sankey
```

## 
