---
title: "x5_hcov_lagen_combineren"
author: "NARA"
output:
  html_document:
    toc: true
    toc_float:
      collapsed: true
      smooth_scroll: true
    toc_depth: 3
    number_sections: true
    theme: united
date: "2026-03-13"
editor_options: 
  chunk_output_type: console
---

```{r packages, include=FALSE}
library(sf)
library(terra)
library(gstat)
library(tidyverse)
library(readxl)
library(tools)     # om de bestanden in te lezen
library(qgisprocess)
library(jsonlite)

library(mapview)

```

## Data inladen en klaarmaken

De data zitten in een map "data" onder de folder van het `studiegebied` (rivierbeek, kleine_nete, dommel, herk_mombeek, ijzer, dijle). De folders van de studiegebieden zitten in de map scenarios, op hetzelfde niveau als het bestand `scenarios.Rproj`. Definieer in de eerste regel het studiegebied.

> | C:/R/NARA2026/scenarios
> |    `scenarios.Rproj`
> |    \|—– data
> |    \|—– src -\> `x5_hcov_lagen_combineren.Rmd`
> |    \|—– rivierbeek
> |          \|—– data -\>

### Kies bestanden

De volgende datasets worden gebruikt:

- ecosysteem.tif -\> wordt standaard geladen voor afstemming crs en extent kaarten
- rivierb_buf.shp -\> polygoon van het gebied (met buffer)
- ecosysteem_2022.tif -\> ecosysteemkaart 2022 van het gebied (FLEA)
- tabel_hcov.xlsx -\> tabel met eigenschappen van de hcov-eenheden (k, textuur, aquifer/aquitard)

De dataset met de kaarten van de hcov-lagen staat in de folder `C:/R/NARA2026/basiseenheden`. Deze kaarten worden apart ingeladen.

```{r bestanden_folders}

studiegebied <- "rivierbeek"

# Kies de bestanden die je nodig hebt
# ecosysteem.tif is steeds nodig als referentieraster

targets <- c("ecosysteem.tif" , "rivierb_buf.shp", "ecosysteem_2022.tif", "tabel_hcov.xlsx")

# In welke folders zitten de data?

search_paths <- c(str_c("C:/R/NARA2026/scenarios/", studiegebied, "/data"),
  "C:/R/NARA2026/scenarios/data"
)

```

### Data inladen

Het script laadt alle bestanden in de lijst `targets` in, zet de extent en de crs van alle rasters om naar die van de kaart **ecosysteem** en ze de kaarten in de Global environment.

```{r data, message=FALSE, warning=FALSE }

# 1. Inladen bestanden

all_available_files <- list.files(search_paths, full.names = TRUE, recursive = TRUE)

# Filter de lijst: behoud alleen de bestanden die in je 'targets' lijst staan
files_to_load <- all_available_files[basename(all_available_files) %in% targets]

# functie om de bestanden in te laden (tifs, shapes en xlsx)
load_file <- function(path) {
  ext <- tolower(file_ext(path))
  obj <- switch(ext,
    "shp"  = st_read(path, quiet = TRUE),
    "tif"  = rast(path),
    "xlsx" = read_excel(path),
    stop(paste("Bestandstype niet ondersteund:", ext))
  )
  return(obj)
}

data_list <- lapply(files_to_load, load_file)

names(data_list) <- file_path_sans_ext(basename(files_to_load))

# 2. CRS en extent gelijkstellen

ref_raster <- data_list$ecosysteem

# Functie om rasters te harmoniseren
harmoniseer_raster <- function(r, ref) {
  # Controleer of het object een raster is
  if (!inherits(r, "SpatRaster")) {
    return(r) 
  }
  # 'near' voor categorische data (codes), 'bilinear' voor continue data
  is_cat <- is.factor(r) || is.bool(r)
  method_type <- if(is_cat) "near" else "bilinear"
  # CRS, extent en resolutie van ref_raster
  r_gelijkaardig <- project(r, ref, method = method_type)
  # Bijknippen met ref_raster
  r_geclipt <- mask(r_gelijkaardig, ref)
  return(r_geclipt)
}

# Pas functie toe op de hele lijst
data_list_ok <- lapply(data_list, harmoniseer_raster, ref = ref_raster)


# 3. Zet bestanden in je Global Environment
list2env(data_list_ok, envir = .GlobalEnv)
```

### Datalagen HCOV inladen

```{r hcov}

working_dir <- "C:/R/NARA2026/basiseenheden"

aquifer_info <- tabel_hcov %>%
  mutate(is_aquifer = ifelse(aqui == "aquifer", 1, 0))

clip_poly <- rivierb_buf

# 2. RASTERS LADEN EN STACKEN
# We laden Top (t), Dikte (d) en wijzen K en Type toe
units <- unique(aquifer_info$eenheid)
top_list <- list()
thick_list <- list()
k_ras_list <- list()
type_ras_list <- list()

for (u in units) {
  file_t <- file.path(working_dir, u, paste0(u, "_t_clip.tiff"))
  file_d <- file.path(working_dir, u, paste0(u, "_d_clip.tiff"))
  
  if (file.exists(file_t)) {
    r_t <- rast(file_t) %>% crop(clip_poly)
    r_d <- rast(file_d) %>% crop(clip_poly)
    
    # Haal info uit Excel
    info <- filter(aquifer_info, eenheid == u)
    
    top_list[[u]]   <- r_t
    thick_list[[u]] <- r_d
    k_ras_list[[u]] <- init(r_t, info$kh) # kies k_val, kh of kv uit tabel -> gebruik kh voor berekening van de transmissiviteit van de watervoerende laag (vernatting)
    type_ras_list[[u]] <- init(r_t, info$is_aquifer)
  }
}

# Combineer alles in één grote stack
# Volgorde: Top_1, Dikte_1, K_1, Type_1, Top_2, Dikte_2, K_2, Type_2, ...
full_stack <- rast(c(top_list, thick_list, k_ras_list, type_ras_list))

# 3. PIXEL-WISE ANALYSE
# Deze functie wordt op elke pixel uitgevoerd - delen door 4 omdat we 4 informatielagen hebben (top_list, Thick_list, k_ras_list en type_ras_list)
analyze_stack <- function(v) {
  n_layers <- length(v) / 4
  tops   <- v[1:n_layers]
  diks   <- v[(n_layers+1):(2*n_layers)]
  ks     <- v[(2*n_layers+1):(3*n_layers)]
  types  <- v[(3*n_layers+1):(4*n_layers)]
  
  # Sorteer lagen van boven naar beneden op basis van de Top-waarde
  order_idx <- order(tops, decreasing = TRUE)
  
  total_D  <- 0
  total_kD <- 0
  
  for (i in order_idx) {
    if (is.na(types[i]) || types[i] == 0) {
      break # Stop bij de eerste aquitard of als er geen data is
    }
    total_D  <- total_D + diks[i]
    total_kD <- total_kD + (diks[i] * ks[i])
  }
  
  total_D_cor <- total_D + 0.1 # kleine correctie voor D = 0
  avg_k <- if(total_D_cor > 0) total_kD / total_D_cor else NA
  return(c(total_D_cor, avg_k))
}

result_ras <- app(full_stack, analyze_stack)
names(result_ras) <- c("totale_dikte_aquifer", "gemiddelde_ksat")

# 4. MASKEREN EN OPSLAAN
if (st_crs(clip_poly) != st_crs(result_ras)) {
  clip_poly <- st_transform(clip_poly, st_crs(result_ras))
  message("CRS aangepast naar Lambert 72 (EPSG:31370)")
}
result_ras <- mask(result_ras, clip_poly)

mapview(result_ras$totale_dikte_aquifer)

mapview(result_ras$gemiddelde_ksat)

writeRaster(result_ras$totale_dikte_aquifer, str_c("C:/R/NARA2026/scenarios/", studiegebied, "/data/aquifer_hcov.tif"), overwrite = TRUE)

writeRaster(result_ras$gemiddelde_ksat, str_c("C:/R/NARA2026/scenarios/", studiegebied, "/data/ksat_h_hcov.tif"), overwrite = TRUE)
```
