---
title: "x6_vernattingscontouren"
author: "NARA"
output:
  html_document:
    toc: true
    toc_float:
      collapsed: true
      smooth_scroll: true
    toc_depth: 3
    number_sections: true
    theme: united
date: "2026-03-13"
editor_options: 
  chunk_output_type: console
---

```{r packages, include=FALSE}
library(sf)
library(terra)
library(gstat)
library(tidyverse)
library(readxl)
library(tools)     # om de bestanden in te lezen
library(lwgeom) # Om polygonen te splitsen
library(exactextractr) # C++ gebaseerde tool om statistieken per polygoon te bereken (voor sneller dan terra::extract)

library(qgisprocess)
library(jsonlite)
library(networkD3)
library(htmlwidgets)
library(whitebox)

library(mapview)

```

De methode berekent de grondwaterstand rond percelen die vernat moeten worden om de natuurdoelen te realiseren.

Drempelwaarde waarboven de grondwaterstand te hoog wordt om nog aan landbouw te doen: `x m`

Signaalkaart vernatting (gebruik signaalkaart_2 = combinatie van nieuwe signaalkaart natuurdoelen en veenkaart INBO)

## Data inladen en klaarmaken

De data zitten in een map "data" onder de folder van het `studiegebied` (rivierbeek, kleine_nete, dommel, herk_mombeek, ijzer, dijle). De folders van de studiegebieden zitten in de map scenarios, op hetzelfde niveau als het bestand `scenarios.Rproj`. Definieer in de eerste regel het studiegebied.

> | C:/R/NARA2026/nara2026-git/scenarios
> |    `scenarios.Rproj`
> |    \|—– data
> |    \|—– src -\> `x6_vernattingscontouren.Rmd`
> |    \|—– rivierbeek
> |          \|—– data -\>

### Kies bestanden

De volgende datasets worden gebruikt:

- gebied.shp -\> polygoon van het gebied (zonder buffer)
- ecosysteem.tif -\> ecosysteemkaart 2022 van het gebied met buffer
- aquifer_hcov.tif -\> diepte tot bovenkant eerste aquitard (zie script `x5_hcov_lagen_combineren`)
- ksat_h_hcov.tif -\> gewogen gemiddeld ksat_h van de ondergrond tot top aquitard (zie script `x5_hcov_lagen_combineren`)
- dhm.tif -\> dhm van het gebied
- glg.tif -\> glg van het gebied
- textuur.tif -\> textuur bodemkaart
- vha.shp -\> rivieren
- signaalkaart.shp -\> signaalkaart vernatting op basis van de natuurdoelenkaart en de INBO-veenkaart (zie ArcGIS-script `kaarten_r_scenarios_studiegebied`). Het ArcGIS-script voegt het veld 'klasse' toe en berekent de scores 'zn', 'n', v' en 'd' (**z**eer **n**at, **n**at, **v**ochtig en **d**roog).
- grondwaterregime_habitats.xlsx -\> grondwaterregime (glg) voor habitats en rbb's (bron = tabel signaalkaart vernatting)
- toekomstlaag.shp -\> natuurdoelen
- veen1970_poly.shp -\> veenkaart INBO (bodem + bwk)
- sc1_veenherstel.tif, sc2_veenherstel.tif en sc3_veenherstel.tif -\> cellen waar verdroogd veen vernat wordt (zie script `04_IHD`). De bestanden zitten in de temp-folder van het studiegebied

```{r bestanden_folders}

studiegebied <- "kleine_nete"

# Kies de bestanden die je nodig hebt
# ecosysteem.tif is steeds nodig als referentieraster

targets <- c("ecosysteem_2022.tif", "gebied.shp", "aquifer_hcov.tif", "ksat_h_hcov.tif", "dhm.tif", "glg.tif", "textuur.tif", "vha.shp", "signaalkaart.shp", "grondwaterregime_habitats.xlsx", "toekomstlaag.shp", "veen1970_poly.shp", "sc1_veenherstel.tif", "sc2_veenherstel.tif", "sc3_veenherstel.tif")

# In welke folders zitten de data?

search_paths <- c(str_c("C:/R/NARA2026/nara2026-git/scenarios/", studiegebied, "/data"), str_c("C:/R/NARA2026/nara2026-git/scenarios/", studiegebied, "/temp"), "C:/R/NARA2026/nara2026-git/scenarios/data"
)

```

### Data inladen

Het script laadt alle bestanden in de lijst `targets` in, zet de extent en de crs van alle rasters om naar die van de kaart **ecosysteem** en ze de kaarten in de Global environment.

```{r data, message=FALSE, warning=FALSE }

# 1. Inladen bestanden

all_available_files <- list.files(search_paths, full.names = TRUE, recursive = TRUE)

# Filter de lijst: behoud alleen de bestanden die in je 'targets' lijst staan
files_to_load <- all_available_files[basename(all_available_files) %in% targets]

# functie om de bestanden in te laden (tifs, shapes en xlsx)
load_file <- function(path) {
  ext <- tolower(file_ext(path))
  obj <- switch(ext,
    "shp"  = st_read(path, quiet = TRUE),
    "tif"  = rast(path),
    "xlsx" = read_excel(path),
    stop(paste("Bestandstype niet ondersteund:", ext))
  )
  return(obj)
}

data_list <- lapply(files_to_load, load_file)

names(data_list) <- file_path_sans_ext(basename(files_to_load))

# 2. CRS en extent gelijkstellen

ref_raster <- data_list$ecosysteem

# Functie om rasters te harmoniseren
harmoniseer_raster <- function(r, ref) {
  # Controleer of het object een raster is
  if (!inherits(r, "SpatRaster")) {
    return(r) 
  }
  # 'near' voor categorische data (codes), 'bilinear' voor continue data
  is_cat <- is.factor(r) || is.bool(r)
  method_type <- if(is_cat) "near" else "bilinear"
  # CRS, extent en resolutie van ref_raster
  r_gelijkaardig <- project(r, ref, method = method_type)
  # Bijknippen met ref_raster
  r_geclipt <- mask(r_gelijkaardig, ref)
  return(r_geclipt)
}

# Pas functie toe op de hele lijst
data_list_ok <- lapply(data_list, harmoniseer_raster, ref = ref_raster)


# 3. Zet bestanden in je Global Environment
list2env(data_list_ok, envir = .GlobalEnv)
```

### Datalagen klaarmaken

```{r data_klaarmaken}

# Vectoren
rivieren <- vha %>% st_make_valid() %>% st_transform(st_crs(ecosysteem_2022))

# Rasters
dtm_r          <- dhm
ksat_r         <- ksat_h_hcov
aquitard_top_r <- aquifer_hcov
bodem_r        <- textuur
# riv_dhm_r      <- rivieren_dhm
glg_r          <- glg

glg_r[is.na(glg_r)] <- 0 # water is NA in raster -> gelijkstellen aan 0 (= maaiveld)
```

## Vernatting percelen

De signaalkaart bestaat uit honderden polygonen waarvan de gewenste stijghoogte om het natuurdoel te realiseren vaak verschilt voor naburige polygonen. Dat leidt vaak tot onlogische streefpeilen op het terrein. Door technische ingrepen zoals drainagegrachten of stuwen kunnen percelen wel hydrologisch van elkaar geïsoleerd worden, maar in de praktijk worden herstelmaatregelen meestal uitgevoerd voor grotere zones waarin de hoogste grondwaterpeilen bepalend zijn.

Om die grotere zones af te bakenen moeten we naburige polygonen groeperen die min of meer in eenzelfde hydrologisch zone liggen. In de vorige stap werden de polygonen al opgeslitst met de **rivieren**. Naburige polygonen die op een andere oever van een waterloop liggen, beschouwen we dus als hydrologisch gescheiden. Vervolgens delen we de percelen op in klassen op basis van de gewenste stijghoogte en hun hoogteligging en groeperen we polygonen die tot dezelfde klassen behoren.

Door te werken met klassen ipv de exacte stijghoogte of hoogteligging verliezen we informatie, maar kunnen we meer logische zones voor vernatting afbakenen.

- Stap 0: eigen signaalkaart maken op basis van de toekomstlaag. Per perceel de habitattypes en rbb's selecteren die minstens 30% van het perceel bedekken. Vervolgens het natste type overhouden.
- Stap 1: nieuw gecreerde natuurcellen (veen) toevoegen aan percelenkaart
- Stap 2: de percelen worden gegroepeerd op basis van de **peilklasse** (zeer nat, nat, vochtig, droog) en de **hoogteligging** van het perceel.
- Stap 3: voor de gegroepeerde polygonen wordt de gemiddelde stijghoogte berekend op basis van de glg-kaart.
  - Aan elk van de peilklassen wordt een gemiddelde stijghoogte toegekend:
    - zeer natte percelen (zn) -\> 0.125 m onder maaiveld
    - natte percelen (n) -\> 0.375 m
    - vochtige percelen (v) -\> 0.85 m
    - droge percelen (d) -\> 1.2 m
  - Op basis van de huidige glg per polygoon wordt vervolgens het verschil met het gewenste peilniveau berekend.

### Optie 1 - op basis van de signaalkaart (beperkt tot SBZ-H)

```{r percelen_signaalkaart, echo=FALSE}

rivier_buffers <- st_buffer(rivieren, dist = 1)
rivier_buffer <- st_union(rivier_buffers)

percelen <- signaalkaart %>% st_transform(st_crs(ecosysteem_2022)) %>% 
  st_make_valid() %>%
  st_cast("POLYGON") %>%
  st_difference(rivier_buffer) %>%
  st_collection_extract("POLYGON") %>%
  mutate(FID = row_number())

# Stap 1: Percelen samenvoegen (dissolve) op basis van peilklasse en dtm
# meest voorkomende hoogteklasse per perceel
dtm_klass <- floor(dtm_r / 0.5) * 0.5 # dtm reclassen in stappen van 0.5 m
percelen$h_klasse <- exact_extract(dtm_klass, percelen, 'mode')

percelen_final <- percelen %>%
  filter(klasse != "d") %>% # geen peilverhoging voor droge percelen
  group_by(klasse, h_klasse) %>%
  summarize(geometry = st_union(geometry), .groups = "drop") %>%
  st_make_valid() %>%
  st_collection_extract("POLYGON") %>%
  st_cast("POLYGON") %>%
  mutate(id = row_number())

# Peilwijziging berekenen

# Stap 2: Gewenste stijghoogte berekenen via de glg-laag
percelen_final <- percelen_final %>%
  dplyr::filter(as.numeric(st_area(.)) > 0) %>% # verwijder lege polygons
  mutate(streefpeil = recode_values(klasse,
                                 "zn" ~ 0.125,
                                 "n"  ~ 0.375,
                                 "v"  ~ 0.85,
                                 "d"  ~ 1.2
  ))

ext_waarden <- exact_extract(glg_r, percelen_final, 'median')

percelen_final$huidige_glg <- exact_extract(glg_r, percelen_final, 'median')
percelen_final <- percelen_final %>%
  mutate(peilwijziging = pmax(0, huidige_glg - streefpeil))

```

### Optie 2 - opmp basis van de toekomstkaart

#### Stap 0 - Signaalkaart maken

```{r percelen_glg}

# Data hernoemen
percelen <- st_intersection(toekomstlaag, gebied)
percelen <- percelen |> 
  mutate(ID_perceel = row_number())
tbl_grondwater <- grondwaterregime_habitats

# Stap 1: signaalkaart maken

# 1. Tabel transformeren voor koppeling
# We maken een 'long' format om makkelijker te filteren en te matchen
percelen_df <- as.data.frame(percelen) %>%
  pivot_longer(
    cols = starts_with("HAB"), 
    names_to = "HAB_nr", 
    values_to = "HAB_type"
  ) %>%
  # Match de bedekkingsgraad (pHAB) bij het juiste HAB_type
  mutate(p_nr = sub("HAB", "pHAB", HAB_nr)) %>%
  rowwise() %>%
  mutate(bedekking = get(p_nr)) %>%
  filter(bedekking > 30) # Criterium: alleen bedekkingsgraad > 30% telt mee

# 2. Koppel de grondwaterregimes
percelen_scores <- percelen_df %>%
  left_join(tbl_grondwater, by = c("HAB_type" = "habitat")) %>%
  mutate(klasse = factor(klasse, levels = c("d", "v", "n", "zn"), ordered = TRUE)) %>%
  group_by(ID_perceel) %>%
  # Kies per perceel het vegetatietype met de laagste tolerantie
  summarise(
    min_glg   = min(groep_glg, na.rm = TRUE)) %>%
  mutate(klasse = case_when(
    min_glg %in% c(1, 2) ~ "zn",
    min_glg == 3        ~ "n",
    min_glg == 4        ~ "v",
    min_glg == 5        ~ "d"   
  )) %>%
  mutate(across(starts_with("min_"), ~ ifelse(is.infinite(.), NA, .))) # inf op NA zetten

# Voeg scores terug toe aan de vector data
percelen_glg <- merge(percelen, percelen_scores, by.x = "ID_perceel", by.y = "ID_perceel", all.x = FALSE)

```

#### Stap 1 - Rastercellen toevoegen

We voegen de zones van veenherstel toe (`scx_veenherstel` -\> zie script `04_IHD`): 1 = ondiep veen (natte condities (n)) ; 2 = oppervlakkig veen (zeer natte condities (zn))

```{r toevoegen_nieuwe_rastercellen}

#//////////////////////////////////
# A. Veenkaart toevoegen (n en zn)
#//////////////////////////////////

# kaart veenherstel scenario's
# veen <- st_intersection(veen1970_poly, gebied)
r_veen <- sc2_veenherstel
# r_veen_buf <- buffer(r_veen, 200) %>% ifel(1, NA)

# Vectoriseren van veenkaart
veen_spat <- as.polygons(r_veen, dissolve = TRUE)
veen_sf <- st_as_sf(veen_spat)
veen_sf <- st_transform(veen_sf, st_crs(percelen_glg))

percelen_glg <- st_make_valid(percelen_glg) %>%
  select(klasse)
veen_sf <- st_make_valid(veen_sf)

# Maskers voor overlap -> apart masker voor ondiep (1) en opp. veen (2)
veen_masker <- st_union(veen_sf) # alle veenpolygonen dissolven voor snellere berekening 'percelen_geen_overlap'

veen_masker_1 <- veen_sf |> filter(gridcode == 1)
veen_masker_2 <- veen_sf |> filter(gridcode == 2)

percelen_masker <- st_union(st_geometry(percelen_glg))

# A. Overlap percelen en veenpolygonen. Veen moet klasse 'zn' of 'n' krijgen
percelen_overlap_1 <- st_intersection(percelen_glg, st_geometry(veen_masker_1)) %>%
  mutate(klasse = case_when(klasse != "zn" ~ "n",
                            klasse == "zn" ~ "zn")) # de overlap wordt'n' behalve waar de andere natuurdoelen reeds "zn" zijn
percelen_overlap_2 <- st_intersection(percelen_glg, st_geometry(veen_masker_2)) %>%
  mutate(klasse = "zn") # de overlap wordt'zn'

percelen_overlap <- rbind(percelen_overlap_1, percelen_overlap_2)

# B. Percelen maar geen overlap met veen (veen 'hapt' overlap uit percelen)
percelen_geen_overlap <- st_difference(percelen_glg, st_geometry(veen_masker))

# C. Nieuwe veenpolygonen maar geen overlap met percelen 
veen_buiten_geom_1 <- st_difference(veen_masker_1, percelen_masker)
veen_buiten_geom_2 <- st_difference(veen_masker_2, percelen_masker)

veen_buiten_geom <- rbind(veen_buiten_geom_1, veen_buiten_geom_2) # samenvoegen

veen_buiten_sf <- st_sf(geometry = veen_buiten_geom) %>% 
  st_make_valid() %>% 
  st_cast("POLYGON")

veen_buiten_sf <- veen_buiten_sf |> 
  rename(klasse = gridcode) |>
  mutate(klasse = case_when(klasse == 1 ~ "n",
                            klasse == 2 ~ "zn"))

# Zorg dat de kolommen in exact dezelfde volgorde staan als het origineel
veen_buiten_sf <- veen_buiten_sf[, names(percelen_glg)]


# Integratie
percelen_glg_veen <- rbind(percelen_geen_overlap, percelen_overlap, veen_buiten_sf)

percelen_glg_veen <- percelen_glg_veen %>%
  st_make_valid() %>%
  group_by(klasse) %>%
  summarise(
    geometry = st_union(geometry),
    .groups = "drop"
  ) %>%
  st_cast("POLYGON")

```

#### Stap 2 - Percelen samenvoegen

```{r Stap2}

# Stap 2: Percelen samenvoegen (dissolve) op basis van peilklasse en dtm

# 1. Percelen voorbereiden
percelen_glg_veen <- percelen_glg_veen %>%
  st_make_valid() %>%
  filter(!st_is_empty(.)) %>%
  st_collection_extract("POLYGON") %>%
  st_cast("MULTIPOLYGON")

v_percelen <- vect(percelen_glg_veen)

# 2. Rivieren voorbereiden
rivieren <- st_transform(rivieren, st_crs(percelen_glg_veen))

v_rivier <- vect(rivieren)

# 3. Buffer
v_rivier <- buffer(v_rivier, width = 1)

# 4. Vereenvoudigen
v_rivier <- simplifyGeom(v_rivier, tolerance = 1, preserveTopology = TRUE)

# 5. Union
v_rivier_union <- aggregate(v_rivier)

# 6. Percelen uitsnijden
v_percelen_cut <- erase(v_percelen, v_rivier_union)


# 7. filter eventuele lijnen/punten eruit die door het snijden zijn ontstaan
v_percelen_cut <- v_percelen_cut[geomtype(v_percelen_cut) == "polygons", ]

# 8. Terug omzetten naar sf
percelen_cut <- st_as_sf(v_percelen_cut) %>%
  st_make_valid() %>%
  mutate(FID = row_number()) |> 
  st_transform(percelen_cut, crs = st_crs(ecosysteem_2022))


# meest voorkomende hoogteklasse per perceel
dtm_klass <- floor(dtm_r / 0.5) * 0.5 # dtm reclassen in stappen van 0.5 m
percelen_cut$h_klasse <- exact_extract(dtm_klass, percelen_cut, 'mode')

percelen_final <- percelen_cut %>%
  filter(klasse != "d") %>% # geen peilverhoging voor droge percelen
  st_make_valid() %>%
  st_buffer(dist = 0) %>%
  group_by(klasse, h_klasse) %>%
  summarize(geometry = st_union(geometry), .groups = "drop") %>%
  st_collection_extract("POLYGON") %>%
  st_cast("POLYGON") %>%
  mutate(id = row_number())

# Peilwijziging berekenen

# Stap 3: Gewenste stijghoogte berekenen via de glg-laag
percelen_final <- percelen_final %>%
  dplyr::filter(as.numeric(st_area(.)) > 0) %>% # verwijder lege polygons
  mutate(streefpeil = recode_values(klasse,
                                 "zn" ~ 0.125,
                                 "n"  ~ 0.375,
                                 "v"  ~ 0.85,
                                 "d"  ~ 1.2
  ))

ext_waarden <- exact_extract(glg_r, percelen_final, 'median')

percelen_final$huidige_glg <- exact_extract(glg_r, percelen_final, 'median')

percelen_final <- percelen_final %>%
  mutate(peilwijziging = pmax(0, huidige_glg - streefpeil))

```

## Contouren

Formule:

$\Delta h(x)=\Delta h0*e^{-\frac{x}{\lambda}}$

- Met $\Delta h(x)$ de grondwaterstijging op een afstand x van de te vernatten polygoon
- $\Delta h0$ de gewenste stijghoogte in de polygoon
- $\lambda$ de spreidingslengte (m) = de afstand waarover een peilverhoging merkbaar is, berekend als $\lambda=\sqrt{T*c}$
  - T de transmissiviteit = $D*k_{sat}$, met *D* de dikte (m) en *k~sat~* de **horizontale** geleidbaarheid (m²/d) van de watervoerende laag
  - *c* de verticale weerstand = $\frac{d}{k_v}$, met *d* de dikte van de deklaag (\~2 m) en *k~v~* de **verticale** doorlatendheid van de bodem

De volgende stappen worden doorlopen:

- Stap 1: Reduceren van het aantal polygonen om de berekening vlotter te laten verlopen -\> filteren op minimale stijging en minimale oppervlakte
- Stap 2: Kaarten van de modelparameters maken
- Stap 3: Hydrologische zones afbakenen met de rivieren als barrières
- Stap 4: Berekening van de nieuwe glg op basis van de stijghoogte rond de polygonen -\> toepassen formules per polygoon en resultaten van alle polygonen integreren
- Stap 5: Afbakenen van de zones waarbinnen de grondwaterstand te hoog is voor landbouw en bebouwing = vernattingscontouren

```{r reduceren_poly}

#//////////////////////////////////////////////////////////
# Stap 1: Reduceren aantal polygonen (selectie en dissolve)
#//////////////////////////////////////////////////////////

# voeg naburige (rakende) polygonen samen en wijs de grootste peilwijziging toe
# Selecteer percelen met peilwijziging > 0.01 m en oppervlakte > 1 ha

filter_opp <- 5000 # m²
filter_peil <- 0.01 # m


#////////////////////////////////////////////////////////////////////////////////////////////
# Optie 1 - complexe methode: kleine clusteren en toevoegen aan grote (houdt meer detail over)
#////////////////////////////////////////////////////////////////////////////////////////////

percelen_bis <- percelen_final %>%
  st_make_valid() %>%
  mutate(area_orig = as.numeric(st_area(.)),
         orig_id = row_number())

klein <- percelen_bis %>% filter(area_orig < filter_opp)
groot <- percelen_bis %>% filter(area_orig >= filter_opp)

# Kleine polygonen clusteren
# We groeperen kleine polygonen die elkaar fysiek raken
# Gebruik een mini-buffer om micro-gaten te overbruggen
klein_union <- st_union(st_buffer(klein, 0.05)) %>% 
  st_cast("POLYGON") %>% 
  st_as_sf() %>%
  mutate(cluster_id = row_number())

# Koppel de originele data terug aan de clusters om attributen te bepalen
# We willen de attributen van de grootste polygoon binnen elk cluster
klein_met_cluster <- st_join(klein, klein_union)

klein_clusters_final <- klein_met_cluster %>%
  group_by(cluster_id) %>%
  # Selecteer de rij met de grootste oppervlakte binnen het cluster
  slice_max(area_orig, n = 1, with_ties = FALSE) %>%
  # Voer de fysieke geometrie-union uit voor het hele cluster
  summarise(across(-geometry, first), .groups = "drop") %>%
  mutate(area_cluster = as.numeric(st_area(.))) %>%
  st_make_valid()

# Nieuwe clusters herevalueren (clusters >= 5000m² worden 'groot'
clusters_nu_groot <- klein_clusters_final %>% filter(area_cluster >= filter_opp)
clusters_nog_klein <- klein_clusters_final %>% filter(area_cluster < filter_opp)

# Maak de nieuwe set met grote polygonen
groot_totaal <- bind_rows(
  groot %>% mutate(type = "origineel_groot"),
  clusters_nu_groot %>% mutate(type = "cluster_geworden_groot")
) %>% 
  mutate(groot_id = row_number(),
         area_for_match = as.numeric(st_area(.)))

# Overgebleven kleine polygonen bij grote voegen

# Zoek buren in de uitgebreide grote set
intersections <- st_intersects(st_buffer(clusters_nog_klein, 0.1), groot_totaal)

clusters_nog_klein$target_groot_id <- sapply(seq_len(nrow(clusters_nog_klein)), function(i) {
  indices <- intersections[[i]]
  if (length(indices) > 0) {
    # Kies de buur uit groot_totaal met de grootste oppervlakte
    best_neighbor_idx <- indices[which.max(groot_totaal$area_for_match[indices])]
    return(groot_totaal$groot_id[best_neighbor_idx])
  } else {
    return(NA) # Geen buur gevonden (eilandje)
  }
})

# Samenvoegen

# Bereid de grote polygonen voor
groot_prep <- groot_totaal %>% 
  mutate(merge_id = groot_id) %>%
  select(-groot_id, -area_for_match)

# Bereid de kleine clusters voor die een match hebben
klein_prep <- clusters_nog_klein %>% 
  filter(!is.na(target_groot_id)) %>%
  mutate(merge_id = target_groot_id) %>%
  select(-cluster_id, -area_cluster, -target_groot_id)

# Voeg samen
totaal_voor_dissolve <- bind_rows(groot_prep, klein_prep)

# Dissolve
percelen_select_opp <- totaal_voor_dissolve %>%
  group_by(merge_id) %>%
  summarise(geometry = st_union(geometry),
            across(everything(), first), 
            .groups = "drop") %>%
  st_as_sf() %>%
  st_cast("MULTIPOLYGON") %>%
  st_make_valid() %>%
  filter(peilwijziging > filter_peil)



#////////////////////////////////////////////////
# Optie 2 - eenvoudig: samenvoegen en selecteren
#////////////////////////////////////////////////

# percelen_union <- percelen_final %>%
#   st_union() %>%
#   st_cast("POLYGON") %>%
#   st_as_sf() %>%
#   mutate(cluster_id = row_number()) %>%
#   select(cluster_id)
# 
# # Peilwijzigingen van originele polygonen toevoegen en grootste waarde nemen
# percelen_union_id <- st_join(percelen_final, percelen_union)
# 
# percelen_select <- percelen_union_id %>%
#   group_by(cluster_id) %>%
#   summarise(
#     peilwijziging = max(peilwijziging, na.rm = TRUE),
#     .groups = "drop"
#   ) %>%
#   filter(peilwijziging > filter_peil)
# 
# percelen_select$area <- st_area(percelen_select)
# percelen_select_opp <- percelen_select %>%
#   filter(as.numeric(area) > filter_opp)

```

```{r contouren, echo=FALSE}

#///////////////////////////////////////////////////////
# Stap 2: parameterkaarten berekenen (ksat_v, T, omega)
#///////////////////////////////////////////////////////

# verticale ksat via textuur bodemkaart
ksat_v <- c(
  "G" = 10, "Z" = 1, "S" = 0.4, "P" = 0.15, "L" = 0.08,
  "V" = 0.05, "M" = 0.03, "X" = 0.1, "A" = 0.01, "E" = 0.001, "U" = 0.0001)

rat <- cats(bodem_r)[[1]]
rat <- rat[1:2]
names(rat) <- c("value", "textuur")

# Functie om ksat voor combinaties van textuurklassen (bv. U-A-S) te berekenen
calc_k <- function(t_string) {
  parts <- str_split(t_string, "-")[[1]]
  vals <- ksat_v[parts]
  return(mean(vals, na.rm = TRUE))
}

ksat_values <- rat %>%
  rowwise() %>%
  mutate(ksat_waarde = calc_k(textuur)) %>%
  ungroup()

ksat_v_r <- classify(bodem_r, ksat_values[, c("value", "ksat_waarde")])

# verticale weerstand c = d / (Ksat_v_r)
d <- 2 # 2 m dikte bodem
omega <- d / ksat_v_r

# T (transmissiviteit (m2/d))
# Begrens de aquiferdikte tot 20m om de transmissiviteit niet te groot te maken
aquifer_20m <- clamp(aquitard_top_r, lower = 0, upper = 20)

transmis <- ksat_r * (aquifer_20m + 0.1) # klein getal bij optellen om niet 0 te worden


#///////////////////////////////////////
# Stap 3: hydrologische zones afbakenen
#///////////////////////////////////////

# Sta terra toe om interne bewerkingen waar mogelijk multi-threaded uit te voeren.
terraOptions(threads = TRUE)

# Forceer de rasters in het geheugen
ref_raster <- terra::toMemory(ref_raster)
glg_r      <- terra::toMemory(glg_r)

# hydrologische regio's afbakenen om rivieren als barrières voor de
# distance-procedure te gebruiken (directions = 4 is niet beschikbaar
# in gridDist, maar wel in patches)
rivieren_vect <- vect(rivieren)
riv_mask <- rasterize(rivieren_vect, ref_raster, field = 1, touches = TRUE)
riv_mask[riv_mask != 1] <- NA

# Niet-riviercellen = 1, riviercellen = NA
nonriv <- riv_mask
nonriv <- classify(nonriv, cbind(NA, 0))   # alle niet-riviercellen op 0
nonriv <- classify(nonriv, cbind(1, NA))   # alle riviercellen op NA

# Maak hydrologische regio's (4-connectivity -> geen diagonale doorgang)
region_r <- patches(nonriv, directions = 4)
region_r <- terra::toMemory(region_r)


#///////////////////////////////
# Stap 4: Berekening nieuwe glg
#///////////////////////////////

# 1. Bereken lambda per perceel
# Om rekentijd te besparen -> beperk de berekening tot 200 m rond de polygonen
percelen_vect <- vect(percelen_select_opp)
percelen_vect <- project(percelen_vect, crs(ref_raster))
buff_params <- buffer(percelen_vect, 200)

# Eén gecombineerde extractie van Tavg en omega
tr_stack <- c(transmis, omega)
names(tr_stack) <- c("Tavg", "omega")
extr <- terra::extract(tr_stack, buff_params, fun = mean, na.rm = TRUE)

percelen_select_opp$Tavg <- extr$Tavg
omega_avg <- extr$omega
percelen_select_opp$lambda <- sqrt(percelen_select_opp$Tavg * omega_avg)

# 2. Discretisatie van peilwijziging en lambda om het aantal loops te verminderen
percelen_vect$peilwijziging <- round(percelen_select_opp$peilwijziging / 0.1) * 0.1
percelen_vect$lambda <- round(percelen_select_opp$lambda / 5) * 5

# Voeg percelen met dezelfde gediscretiseerde waarden samen (dissolve)
percelen_grouped <- aggregate(percelen_vect, by = c("peilwijziging", "lambda"), dissolve = TRUE)
percelen_grouped$id <- seq_len(nrow(percelen_grouped))

# 3. Loop over de verschillende percelen om de stijging te berekenen en
# update de huidige glg met de stijghoogtes

# Initialiseer het resultaatraster (start met huidige glg)
glg_globaal <- glg_r
n_groups <- nrow(percelen_grouped)

for (i in 1:n_groups) {
  
  # 1. Haal parameters op
  delta_h_i <- percelen_grouped$peilwijziging[i]
  lambda_i  <- percelen_grouped$lambda[i]
  if (is.na(lambda_i) || is.na(delta_h_i) || lambda_i <= 0) next
  
  # 2. Lokaal analysevenster afbakenen (4 * lambda)
  max_dist <- max(500, 4 * lambda_i)
  perceel_i <- percelen_grouped[i]
  analysevenster <- ext(perceel_i) + max_dist
  
  # 3. Crop de rasters
  glg_lokaal <- crop(glg_r, analysevenster)
  reg_lokaal <- crop(region_r, analysevenster)
  target_r <- ifel(reg_lokaal > 0, 0, NA)
  mask <- ifel(target_r == 0, 1, target_r)  # masker om rivieren in te branden
  
  # 4. Bereken de afstand rond de polygoon met rivieren als barrière
  target_r <- rasterize(perceel_i, target_r, update = TRUE, field = 1)
  target_r <- target_r * mask               # brand de rivieren er terug in
  dist_r <- gridDist(target_r, target = 1)
  
  # 5. Bereken de lokale stijging
  stijging_lokaal <- delta_h_i * exp(-dist_r / lambda_i)
  stijging_lokaal[is.na(stijging_lokaal)] <- 0
  
  # 6. Bereken nieuwe lokale GLG
  glg_result_lokaal <- glg_lokaal - stijging_lokaal
  glg_result_lokaal[glg_result_lokaal < 0] <- 0
  
  # 7. Update globale raster
  cellnrs <- cells(glg_globaal, ext(glg_result_lokaal))
  huidige_waarden <- glg_globaal[cellnrs][, 1]
  nieuwe_waarden  <- values(glg_result_lokaal)[, 1]
  glg_globaal[cellnrs] <- pmin(huidige_waarden, nieuwe_waarden, na.rm = TRUE)
  
  if (i %% 10 == 0) cat("Voortgang:", i, "/", n_groups, "\n")
}

glg_globaal <- mask(glg_globaal, ecosysteem_2022)

#////////////////////////////////////////
# Stap 5: Afbakening vernattingscontouren
#////////////////////////////////////////

# Vernattingszones afbakenen: 1: 0-0.25m; 2: >0.25-0.5m; 3: >0.5-1m; NA: > 1m
glg_dif <- ifel(glg_r - glg_globaal > 0, 1, NA)
glg_zone <- ifel(!is.na(glg_dif), glg_globaal, NA)
rcl_matrix <- matrix(c(
  -Inf, 0.25,  1,   # Code 1: 0 tot 0.25 m
  0.25, 0.50,  2,   # Code 2: > 0.25 tot 0.50 m
  0.50, 0.75,  3,   # Code 3: > 0.50 tot 0.75 m
  0.75, 1.00,  4,   # Code 4: > 0.75 tot 1.00 m
  1.00, Inf, NA    # NA:     > 1.00 tot inf
), ncol = 3, byrow = TRUE)

vernattingscontour <- classify(glg_zone, rcl_matrix, right = TRUE)

# Cellen die ongeschikt zijn voor akkerbouw (glg < 1 m)
glg_landbouw_na <- ifel(glg_globaal < 1, 1, NA)
glg_landbouw_voor <- ifel(glg_r < 1, 1, NA)


glg_dif <- (glg_r - glg_globaal)
contour <- ifel(glg_dif > 0, 1, NA)
contour_landb <- glg_dif * glg_landbouw_na
contour_landb <- ifel(contour_landb > 0, 1, NA)

# Vernattingszone hydromorfologisch herstel toevoegen
herstelzone <- herstelzone

contour_landb <- ifel(contour_landb == 1 | herstelzone == 1, 1, NA)

mapview(contour, col.regions = "turquoise", na.color = "transparent") + mapview(contour_landb, col.regions = "blue",na.color = "transparent") + mapview(percelen_select_opp, zcol = "klasse")
mapview(glg_globaal_test, maxpixels = 2000000, maxBytes = 15 * 1024 * 1024) + mapview(percelen_glg_veen, zcol = "klasse")

# PAS NAAM BESTAND AAN (sc1, sc2, sc3)
writeRaster(vernattingscontour, filename = str_c("C:/R/NARA2026/nara2026-git/scenarios/", studiegebied, "/output/vernattingscontour_sc2.tif"), overwrite = TRUE)


```
