---
title: "x7_voedingsgebieden_whitebox"
author: "NARA"
date: "2026-06-08"
output: html_document
---

```{r packages, include = FALSE}
library(terra)
library(whitebox)
library(mapview)
library(stringr)
library(dplyr)
```

## Inleiding

In dit script bakenen we de grondwatervoedingsgebieden van natuurgebieden af met Whiteboxtools. 
Het resultaat is een raster met per natuurgebied een ruw voedingsgebied (een apart id-nummer voor elk natuurgebied) op 10m resolutie. 
Dat gebied voegen we in een volgend script (x9) samen met de resultaten van een modpath-analyse om per natuurgebied een meer robuust voedingsgebied af te bakenen.

## 1. Data laden en omzetten naar het juiste formaat

Alle basisbestanden laden, en omzetten naar zelfde referentiesysteem, resolutie en extent. 
Voor gebruik in Whitebox moet op het einde elk bestand opnieuw omgezet worden naar een .tif-formaat of .shp.

```{r data laden, echo = FALSE}
studiegebied <- "rivierbeek"

dir_data <- str_c("C:/R/nara2026/scenarios/", studiegebied, "/data")
dir_result <- str_c("C:/R/nara2026/scenarios/", studiegebied, "/resultaten")
dir_temp <- str_c("C:/R/nara2026/scenarios/", studiegebied, "/temp")

f_dtm          <- file.path(dir_data, "dhm.tif")
f_rivier_vect  <- file.path(dir_data, "rivieren.shp")
f_natuur_vect <- file.path(dir_data, str_c(studiegebied,"_polygons.shp"))
f_ecosysteem  <- file.path(dir_data, "ecosysteem.tif") #FLEA-ecosysteemkaart voor scenariogebruik (referentieraster)

dtm  <- rast(f_dtm)
rivieren_vect <- vect(f_rivier_vect)
natuur_vect <- vect(f_natuur_vect)
ecosysteem <- rast(f_ecosysteem)

ref_raster <- rast(res = 10, ext = ext(ecosysteem), crs = crs(ecosysteem))

dtm_r          <- resample(dtm, ref_raster, method = "bilinear")
rivieren_r <- rasterize(rivieren_vect, ref_raster, field = "UIDN")
rivieren_r <- ifel(!is.na(rivieren_r), 1, NA)
rivieren_01 <- subst(rivieren_r, from = NA, to = 0)
natuur_r    <- rasterize(natuur_vect, field = "cluster_id", ref_raster)

# paden bewerkte kaarten opslaan voor Whitebox
f_rivier       <- file.path(dir_data, "rivieren_r.tif")
f_rivier_01    <- file.path(dir_data, "rivieren_01.tif")
f_natuur_rast <- file.path(dir_data, "natuur_r.tif")
f_dtm          <- file.path(dir_data, "dtm_r.tif")

# Wegschrijven als tif of shp, want Whitebox werkt niet met R-objecten
writeRaster(rivieren_r, f_rivier, overwrite = TRUE)
writeRaster(natuur_r, f_natuur_rast, overwrite = TRUE)
writeRaster(dtm_r, f_dtm, overwrite = TRUE)

```

## 2. Ruwe watershed

### Stap 1: preprocessing: smoothen en inbranden rivieren in basisoppervlak {.tabset}

We nemen een gesmoothe versie van de DHM met 10m resolutie als basisoppervlak, om de grondwatertafel te benaderen en dus niet alle lokale oneffenheden mee te tellen. 
We verlagen dat basisoppervlak ter hoogte van rivieren met 2m, zodat het water preferentieel afstroomt via rivieren.

Er zijn verschillende manieren om rivieren in het basisoppervlak te branden: bv.
via een fill_burn (sterke voorkeur voor stroming via rivieren) of via een
eenvoudige verlaging van het basisoppervlak ter hoogte van rivieren. Met die
laatste variant kan je zelf kiezen hoe sterk de rivier water aantrekt. --\> hier
gekozen voor simpele versie met 2 m verlaging tov DTM ter hoogte van rivier.


```{r plot DTM-rivieren, echo = FALSE, warning = FALSE}
# Smoothing om lokale ruis te verwijderen (sluit beter aan bij grondwatertafels)
dtm_smooth <- focal(dtm_r, w = 9, fun = "mean", na.rm = TRUE) # 9x9 venster voor smoothing
writeRaster(dtm_smooth, file.path(dir_temp, "dtm_smooth.tif"), overwrite = TRUE)

dtm_rivieren <- dtm_smooth - (rivieren_01 * 2) # 10m verlaging als 'sink'? Of 2m om niet te strikt alle grondwaterstroming op te slorpen??
writeRaster(dtm_rivieren, file.path(dir_temp, "dtm_rivieren.tif"), overwrite = TRUE)
plot(dtm_rivieren)
```

### Stap 2: stroomrichting bepalen op basisoppervlak

1)  Lokale minima opvullen (omdat anders watershed-analyse niet werkt). --\> Hoe
    breed kijken? (50m gekozen)
2)  Stroomrichting opmaken (pointer).


```{r stroomrichting dtm rivieren, echo = FALSE, warning = FALSE}
# Optimaliseer het startoppervlak (breach local minima)
wbt_breach_depressions_least_cost(
  dem = file.path(dir_temp, "dtm_rivieren.tif"),
  output = file.path(dir_temp, "dtm_rivieren_breached.tif"),
  dist = 50, # geen idee welke waarde ideaal is...
  fill = TRUE
)

# Bereken flow direction op het kostoppervlak
wbt_d8_pointer(
  dem = file.path(dir_temp, "dtm_rivieren_breached.tif"),
  output = file.path(dir_temp, "flow_dir.tif")
)

flow_dir <- rast(file.path(dir_temp, "flow_dir.tif"))
plot(flow_dir)

```

### Stap 3: Groundwatershed afbakenen

```{r watershed dtm rivieren, echo = FALSE}
# Haal alle unieke ID's van de natuurgebieden op (behalve NA of 0)
unieke_ids <- unique(natuur_r)[[1]]
unieke_ids <- unieke_ids[!is.na(unieke_ids) & unieke_ids != 0]

# Lijst klaarzetten voor de resultaten
raster_lijst1 <- list()

# Loop door de unieke ID's
for (i in unieke_ids) {
  
    # Tijdelijke en output paden definiëren met het specifieke ID
  f_temp_pour    <- file.path(dir_temp, paste0("temp_pour_", i, ".tif"))
  f_output_raw   <- file.path(dir_temp, paste0("voedingsgebied_ruw_", i, ".tif"))
  
    # Alleen cellen met het huidige ID behouden, de rest wordt 0
  temp_pour_rast <- ifel(natuur_r == i, i, 0)
  writeRaster(temp_pour_rast, f_temp_pour, overwrite = TRUE)
  
  # Whitebox Watershed-berekening
  wbt_watershed(
    d8_pntr  = file.path(dir_temp, "flow_dir.tif"),
    pour_pts = f_temp_pour, 
    output   = f_output_raw
  )
  
  # Inlezen, waarden omzetten naar specifiek cluster_id en toevoegen aan lijst
  res_raster <- rast(f_output_raw)
  res_raster <- ifel(res_raster > 0, i, NA)
  raster_lijst1 <- c(raster_lijst1, res_raster)
  
  # Tijdelijk pour_point raster opruimen
  file.remove(f_temp_pour)
  
  message(paste("Check: gebied", i, "verwerkt."))
}

# Combineren in één bestand
# NULL-waarden er eerst uitfilteren
raster_lijst1 <- raster_lijst1[!sapply(raster_lijst1, is.null)]

if (length(raster_lijst1) > 0) {raster_samen <- sprc(raster_lijst1)
voedingsgebied_ruw <- mosaic(raster_samen, fun = "max")
  
writeRaster(voedingsgebied_ruw, 
               file.path(dir_temp, "voedingsgebied_ruw.tif"), 
               overwrite = TRUE)
  message("Succes! Alle gebieden zijn gecombineerd in 'voedingsgebied_ruw.tif'.")
} else {
  stop("Fout: De lijst met rasters is volledig leeg.")
}

plot(voedingsgebied_ruw)
plot(natuur_vect, add = TRUE)

```

## 3. Resultaat verfijnen

Het voedingsgebied van een rivier die door het natuurgebied stroomt zit
waarschijnlijk mee vervat in voorgaande resultaten: punten die al afstromen naar
rivier voor ze het natuurgebied bereikt verwijderen we daarom uit de resultaten.

Daarvoor moeten we twee bronnen definiëren: het natuurgebied (ID 1) en de
(delen van) rivieren buiten het natuurgebied (ID 2), die onderling concurreren
voor grondwater. Via "cost allocation" op basis van de helling van 
het basisoppervlak, bepalen we dan welke bron de laagste geaccumuleerde 
kosten heeft. Enkel de cellen waarvoor het natuurgebied de laagste 
geaccumuleerde kosten heeft behouden we.

Berekening:

1)  eerste een cost-distanceanalyse met een weerstandskaart (obv log(1/helling))
    en de 2 mogelijke bronnen, (enkel versie met ganse natuurgebied als 
    pour points gebruikt, andere versie houdt al rekening met rivierwerking)

2)  dan een cost-allocation met het resultaat van de cost-distanceanalyse en de
    2 mogelijke bronnen.
    

```{r voeding dtm rivieren verfijnd, log hellingweerstand, echo = FALSE, warning = FALSE}
# Bereken helling
wbt_slope(
  dem = file.path(dir_temp, "dtm_rivieren_breached.tif"),
  output =  file.path(dir_temp, "grad.tif")
)
grad <- rast(file.path(dir_temp, "grad.tif"))

# helling als weerstand instellen, incl. log-transformatie
# We gebruiken de negatieve log omdat we de inverse (1/x) willen
grad_log <- -log10(grad)

# herschalen met minimumwaarde (die waarschijnlijk negatief is of heel klein)
min_val <- as.numeric(global(grad_log, "min", na.rm = TRUE))
gradweerst <- (grad_log - min_val) + 1
writeRaster(gradweerst, file.path(dir_temp, "gradweerst.tif"), overwrite = TRUE)

# voedingsgebied rivier weghalen uit de resultaten
# Lege lijst klaarzetten voor de resultaten
raster_lijst2 <- list()

# Loop door de unieke ID's
for (i in unieke_ids) {
  
  # Dynamische paden instellen met het unieke ID
  f_temp_natuur         <- file.path(dir_temp, paste0("temp_natuur_", i, ".tif"))
  f_comp_source         <- file.path(dir_temp, paste0("comp_source_", i, ".tif"))
  f_cost               <- file.path(dir_temp, paste0("cost_", i, ".tif"))
  f_backlink           <- file.path(dir_temp, paste0("cost_backlink_", i, ".tif"))
  f_allocatie          <- file.path(dir_temp, paste0("allocatie_", i, ".tif"))
  f_voedingsgebied_ruw <- file.path(dir_temp, paste0("voedingsgebied_ruw_", i, ".tif"))
  f_voedingsgebied_fin <- file.path(dir_temp, paste0("voedingsgebied_fin_", i, ".tif"))
  
  # Isoleer de huidige natuur-polygoon
  natuur <- ifel(natuur_r == i, i, NA)
  writeRaster(natuur, f_temp_natuur, overwrite = TRUE)
  
  # Competition source berekenen
  buiten_natuur <- ifel(is.na(natuur_r), 1, 0)
  rivieren_buiten_natuur <- rivieren_01 * buiten_natuur
  comp_source <- ifel(is.na(natuur), 0, 1) + rivieren_buiten_natuur * 2
  writeRaster(comp_source, f_comp_source, overwrite = TRUE)
  
  # Whitebox cost-allocatie-berekeningen
  wbt_cost_distance(
    source = f_comp_source,
    cost = file.path(dir_temp, "gradweerst.tif"), 
    out_accum = f_cost,
    out_backlink = f_backlink
  )
  
  wbt_cost_allocation(
    source = f_comp_source,
    output = f_allocatie,
    backlink = f_backlink
  )
  
  # Overlap met ruw voedingsgebied bepalen
  alloc_map <- rast(f_allocatie)
  voedingsgebied_land <- ifel(alloc_map == 1, i, NA)
  voedingsgebied_ruw_rast <- rast(f_voedingsgebied_ruw)
  voedingsgebied_fin <- ifel((voedingsgebied_ruw_rast > 0) & (voedingsgebied_land > 0), i, NA)
  
  # Opslaan van eindresultaat en toevoegen aan lijst
  writeRaster(voedingsgebied_fin, f_voedingsgebied_fin, overwrite = TRUE)
  raster_lijst2 <- c(raster_lijst2, voedingsgebied_fin)
  
  # Tijdelijke invoer-rasters opruimen
  if (file.exists(f_temp_natuur)) file.remove(f_temp_natuur)
  if (file.exists(f_cost)) file.remove(f_cost)
  if (file.exists(f_backlink)) file.remove(f_backlink)
  if (file.exists(f_comp_source)) file.remove(f_comp_source)
  if (file.exists(f_allocatie)) file.remove(f_allocatie)
  
  message(paste("Check: Gebied", i, "verwerkt."))
}

# Combineren in één bestand 
# Versie1: te geheugenintensief
# Eventuele NULL-waarden eruit filteren
# raster_lijst2 <- raster_lijst3[!sapply(raster_lijst2, is.null)]
# 
# if (length(raster_lijst3) > 0) {
#   raster_samen <- sprc(raster_lijst2)
#   
#   # Voeg alles samen met 'max' voor eventuele overlaps
#   afstroomgebied_fin1 <- mosaic(raster_samen, fun = "max")
#   
#   # Opslaan van het totale eindresultaat
#   writeRaster(voedingsgebied_fin, 
#                file.path(dir_result, "voedingsgebied_fin.tif"), 
#                overwrite = TRUE)
#   
#   message("Succes! Alle gebieden zijn gecombineerd in 'voedingsgebied_fin.tif'.")
#   } else {
#   stop("Fout: Geen enkel finaal voedingsgebied gegenereerd.")
#   }

# Versie 2: minder geheugenverbruik
# 1. Zoek alle losse finale tif-bestanden op die je in de loop hebt opgeslagen
f_losse_outputs <- list.files(path = dir_temp, pattern = "^voedingsgebied_fin_.*\\.tif$", full.names = TRUE)

if (length(f_losse_outputs) > 0) {
  
  # Voeg de bestandspaden samen tot één tekststring, gescheiden door een puntkomma
  input_strings <- paste(f_losse_outputs, collapse = ";")
  
  # Laat WhiteboxTools de bestanden vanaf de harde schijf samenvoegen
  wbt_mosaic(
    inputs = input_strings,
    output = file.path(dir_result, "voedingsgebied_whitebox.tif"),
    method = "max" # Gebruik 'max' om bij eventuele overlap het hoogste ID te kiezen
  )
  
  message("Succes! WhiteboxTools heeft de bestanden samengevoegd.")
  
} else {
  stop("Fout: Geen losse afstroombestanden gevonden om samen te voegen.")
}
voedingsgebied_fin <- rast(file.path(dir_result, "voedingsgebied_whitebox.tif"))
plot(voedingsgebied_fin)
plot(natuur_vect, add = TRUE)
```
