---
title: "x8_voedingsgebieden_totaal"
author: "NARA"
date: "2026-06-08"
output: html_document
---
```{r packages, include = FALSE}
library(terra)
library(mapview)
library(stringr)
library(dplyr)
library(tidyverse)
library(sf)
library(purrr)
library(readr)
```
# Inleiding

# 1. Basisbestanden laden

```{r data laden, echo = FALSE}
studiegebied <- "dijle"

dir_data <- str_c("C:/R/nara2026/scenarios/", studiegebied, "/data")
dir_result <- str_c("C:/R/nara2026/scenarios/", studiegebied, "/resultaten")
dir_temp <- str_c("C:/R/nara2026/scenarios/", studiegebied, "/temp")

f_voedingsgebied <- file.path(dir_result, "voedingsgebied_whitebox.tif")
f_natuur_vect <- file.path(dir_data, str_c(studiegebied,"_polygons.shp"))
f_ecosysteem  <- file.path(dir_data, "ecosysteem.tif") #FLEA-ecosysteemkaart voor scenariogebruik (referentieraster)
f_watersysteem <- file.path(dir_data, "watersysteem.tif")

ecosysteem <- rast(f_ecosysteem)
watersysteem <- rast(f_watersysteem)
voedingsgebied <- rast(f_voedingsgebied)
ref_raster <- rast(res = 10, ext = ext(ecosysteem), crs = crs(ecosysteem))
natuur_vect <- vect(f_natuur_vect)
watersysteem_r <- resample(watersysteem, ref_raster, method = "near")
voedingsgebied_r <- resample(voedingsgebied, ref_raster, method = "near")
```

# 2. Resultaten modpath-analyse laden 

```{r resultaten modpath laden, echo = FALSE}
# 1. Pathlines
f_path_blks <- file.path(dir_data, str_c("PRT_pathlines_BLKS_", studiegebied,".shp"))
f_path_cks <- file.path(dir_data, str_c("PRT_pathlines_CKS_", studiegebied,".shp"))
f_path_cvs <- file.path(dir_data, str_c("PRT_pathlines_CVS_", studiegebied,".shp"))
f_path_ms <- file.path(dir_data, str_c("PRT_pathlines_MS_", studiegebied,".shp"))

paden_lijnen <- c(
  blks = f_path_blks, 
  cks  = f_path_cks,
  cvs  = f_path_cvs,
  ms   = f_path_ms
)

  # Filter alleen de paden die bestaan
  bestaande_paden <- paden_lijnen[file.exists(paden_lijnen)]

  # Controle: stop het script als er geen enkel bestand gevonden is
  if (length(bestaande_paden) == 0) {
    stop("Fout: geen van de opgegeven bestanden bestaat!")
  }
  
  # lees de bestaande bestanden in met een loop/functie
  all_lines <- names(bestaande_paden) %>% 
    map_dfr(function(type_naam) {
      pad <- bestaande_paden[type_naam]
      
      st_read(pad, quiet = TRUE) %>%
        mutate(
          id_nummer = as.numeric(str_extract(basename(path), "\\d+")),
          type = type_naam
        ) %>%
        dplyr::select(irpt, id_nummer, type)
    })

# 2. Endpoints
paden_punten <- c(
  blks = file.path(dir_data, str_c("combine_", studiegebied, "_BLKS_endpoints.csv")),
  cks  = file.path(dir_data, str_c("combine_", studiegebied, "_CKS_endpoints.csv")),
  cvs  = file.path(dir_data, str_c("combine_", studiegebied, "_CVS_endpoints.csv")),
  ms   = file.path(dir_data, str_c("combine_", studiegebied, "_MS_endpoints.csv"))
)

# 3. Gridcellen grondwatermodel
paden_grid <- c(
  blks = file.path(dir_data, "grid_BLKS.shp"),
  cks  = file.path(dir_data, "grid_CKS.shp"),
  cvs  = file.path(dir_data, "grid_CVS.shp"),
  ms   = file.path(dir_data, "grid_MS.shp")
)

```

# 3. Pathlines verwerken tot omhullende polygoon

```{r enveloppes maken, echo = FALSE, warning = FALSE}
# Per id_nummer een enveloppe maken
enveloppes <- all_lines %>%
  group_by(id_nummer) %>%
  st_buffer(dist = 100) %>% 
  summarise(do_union = TRUE) %>% 
  st_make_valid() %>%
  
  st_buffer(dist = -200) %>% 
  st_buffer(dist = 100) %>%
  st_make_valid() %>%
  
  ungroup() %>%                  
  st_collection_extract("POLYGON") %>%  # eerst groepen verwijderen om multipolygon om te zetten in losse polygonen       
  mutate(area = as.numeric(st_area(st_geometry(.)))) %>%
  filter(area > 100000) %>% # alles kleiner dan 10ha weg
  group_by(id_nummer) %>% 
  summarise(do_union = TRUE) %>% # De overgebleven grote stukken weer samenvoegen per id_nummer
  ungroup()

# Sorteren zodat het maximum id_nummer wint bij overlap (cf. x7_voedingsgebieden_whitebox.Rmd)
polygonen_voor_raster <- enveloppes %>%
  arrange(id_nummer)
polygonen_voor_raster <- vect(polygonen_voor_raster)

# Verrasteren
enveloppes_tot <- rasterize(
  x = polygonen_voor_raster, 
  y = ref_raster,
  field = "id_nummer",
  fun = "max")

# Controleplot en wegschrijven
plot(enveloppes_tot) 
plot(natuur_vect, add = TRUE, col = "green")  
mapview(enveloppes, border = "black", lwd = 4) + 
  mapview(all_lines, zcol = "id_nummer")
writeVector(polygonen_voor_raster, file.path(dir_temp, "enveloppes.shp"), overwrite = TRUE)
writeRaster(enveloppes_tot, file.path(dir_temp, "enveloppes.tif"), overwrite = TRUE)

```
# 4. Endpoints omzetten naar "realistische" gridcel-polygonen

## 4.1 Endpoints combineren met gridcellen

```{r endpoint grid1, echo = FALSE, warning = FALSE}
systemen <- c("blks", "cks", "cvs", "ms")

# Per grondwatersysteem: verwerk de data als zowel punten als gridcellen bestaan
gridcellen_per_id <- systemen %>% 
  map_dfr(function(t) {
    
    p_pad <- paden_punten[t]
    g_pad <- paden_grid[t]
    
    # Controleren of beide bestanden bestaan
    if (file.exists(p_pad) && file.exists(g_pad)) {
      message(str_c("Verwerken van type: ", t))
      
      # A. Punten inlezen, ID bepalen en omzetten naar sf object (Lambert 72)
      punten_sf <- read_csv(p_pad, show_col_types = FALSE) %>%
        mutate(id_nummer = as.numeric(str_extract(File, "(?<=_)\\d+(?=\\.)"))) %>%
        # Alleen relevante kolommen behouden vóór de ruimtelijke stap
        dplyr::select(x, y, id_nummer) %>% 
        st_as_sf(coords = c("x", "y"), crs = "EPSG:31370")
      
      # B. Gridcellen inlezen (en zorgen dat het CRS matcht)
      grid_sf <- st_read(g_pad, quiet = TRUE) %>% 
        st_transform("EPSG:31370")
      
      # C. Ruimtelijke join: 'id_nummer' van de punten toekennen aan de gridcel waar ze in vallen
      grid_met_id <- grid_sf %>%
        st_join(punten_sf, join = st_intersects) %>%
        filter(!is.na(id_nummer)) %>%
        mutate(type = t) %>%
        dplyr::select(id_nummer, type)
      
      return(grid_met_id)
      
    } else {
      message(str_c("Dit bestand ontbreekt: ", t))
      return(NULL) 
    }
  })

# Gridcellen samenvoegen per id_nummer om dubbele/overlappende cellen te vermijden.
grid_fin <- gridcellen_per_id %>%
  group_by(id_nummer) %>%
  summarise(do_union = TRUE) %>%
  st_make_valid() %>%
  ungroup()

# Sorteren voor de verrastering (hoogste ID wint bij overlap, net als bij de lijnen)
grid_voor_raster <- grid_fin %>%
  arrange(id_nummer)
grid_voor_raster <- vect(grid_voor_raster) #omzetten naar terra-object voor verdere verwerking

# Verrasteren
grid_raster <- rasterize(
    x = grid_voor_raster, 
    y = ref_raster,
    field = "id_nummer",
    fun = "max" # Hoogste id_nummer wint nog steeds bij eventuele overlap
  )

# Controleplot en wegschrijven
mapview(grid_voor_raster) + mapview(enveloppes, border = "black", lwd = 4) + mapview(all_lines, zcol = "id_nummer")
plot(grid_raster)

writeVector(grid_voor_raster, file.path(dir_temp, "grid_endpoints.shp"), overwrite = TRUE)
writeRaster(grid_raster, file.path(dir_temp, "grid_endpoints.tif"), overwrite = TRUE)

```

## 4.2 Gridcellen bijsnijden op basis van VHA-polygonen (of infiltratiezones?)

Voorlopig weggelaten bij gebrek aan goede manier om te croppen: langs welke kant snijden we de grid-polygonen af met de VHA-zones?

```{r endpoint grid2, echo = FALSE, warning = FALSE}
# Zou ik voorlopig weglaten bij gebrek aan goede manier om te croppen + langs welke kant afsnijden?
# # Laad de VHA-zones in als SpatVector
# f_vha <- file.path(dir_data, "vha_zone.shp")
# vha_vect <- vect(f_vha)
# vha_vect <- project(vha_vect, crs(grid_voor_raster))
# 
# # Gridcellen croppen: alles buiten de VHA-polygonen wordt weggesneden
# grid_crop <- terra::intersect(grid_voor_raster, vha_vect)
#   
# # Schoon de tabel op zodat we alleen de id_nummer kolom overhouden
# grid_crop <- grid_crop[, "id_nummer"]
#   
# #Verrasteren
# grid_raster_final <- rasterize(
#     x = grid_crop, 
#     y = ref_raster,
#     field = "id_nummer",
#     fun = "max" # Hoogste id_nummer wint nog steeds bij eventuele overlap
#   )
#   
# # Controle-plot
# mapview(grid_raster_final)

```
# 5. Basisbestanden combineren tot totale voedingsgebieden
```{r alles combinereren, echo = FALSE, warning = FALSE}
voedingsgebied_combi <- max(enveloppes_tot, grid_raster, voedingsgebied_r, na.rm = TRUE)

voedingsgebied_combi_zonder_grid <- max(enveloppes_tot, voedingsgebied_r, na.rm = TRUE)

# Controleplot
mapview(voedingsgebied_combi)
mapview(voedingsgebied_combi_zonder_grid)
```

# 6. "Echte" voedingsgebieden selecteren

Het resultaat van de vorige stap combineren we met een masker van infiltratie en overgangsgebieden.

```{r mask infiltratie, echo = FALSE, warning = FALSE}
# Masker maken met infiltratie- en overgangsgebieden
infiltratiewaarden <- c(300, 200, 100, 10, 0)
infiltratie_mask <- ifel(watersysteem_r %in% infiltratiewaarden, 1, 0) %>% 
  project(ref_raster)


# Masker toepassen
voedingsgebied_echt <- ifel(infiltratie_mask == 1, voedingsgebied_combi, NA)

voedingsgebied_echt_zonder_grid <- ifel(infiltratie_mask == 1, voedingsgebied_combi_zonder_grid, NA)

# Controleplot en wegschrijven als raster
mapview(voedingsgebied_echt) +
  mapview(natuur_vect, zcol = "cluster_id", border = "black", lwd = 4)

writeRaster(voedingsgebied_echt, file.path(dir_result, "voedingsgebied_combi.tif"), overwrite = TRUE)
writeRaster(voedingsgebied_echt_zonder_grid, file.path(dir_result, "voedingsgebied_combi_zonder_grid.tif"), overwrite = TRUE)

# Wegschrijven als vector
voedingsgebied_echt <- rast(file.path(dir_result, "voedingsgebied_combi.tif"))
voedingsgebied_vect <- as.polygons(voedingsgebied_echt, aggregate = TRUE)
writeVector(voedingsgebied_vect, file.path(dir_result, "voedingsgebied_combi.shp"), overwrite = TRUE)
mapview(voedingsgebied_vect)
```

